# Evaluación de normalidad univariada

En muchos métodos estadísticos univariados se asume que los datos siguen una distribución normal. Sin embargo, en la práctica, no todos nuestros conjuntos de datos satisfacen esta suposición. En estos casos no se justifica el uso de estos métodos y su uso indiscriminado puede llevar a conclusiones erróneas, que nos podrían llevar a tomar decisiones equivocadas bajo la ilusión de un respaldo estadístico que no existe. Es por eso que resulta fundamental contar con herramientas que nos permitan evaluar la normalidad de nuestros datos antes de aplicar cualquier método estadístico que dependa de esta suposición.

En este capítulo exploraremos algunas de estas herramientas, incluyendo las medidas de asimetría y curtosis, los gráficos QQ y algunas pruebas estadísticas para evaluar la normalidad. En el siguiente capítulo describiremos ciertas transformaciones que podemos aplicar a nuestros datos para hacerlos más cercanos a una distribución normal, en caso de que no lo sean. Pero antes de comenzar, cargaremos las librerías necesarias y definiremos algunas opciones globales para nuestro análisis.


```{r}
#| output: false
#| message: false

library(tidyverse)
library(patchwork)
library(krulRutils)
library(e1071)
library(latex2exp)
library(greybox)
library(kableExtra)
library(car)
options(scipen = 999)
```

## Los momentos estandarizados

Como es bien sabido, cualquier distribución normal queda completamente determinada por su media y su varianza. Se sigue que todos sus momentos estandarizados de orden superior quedan fijos y se pueden utilizar para comparar otras distribuciones contra la normal. En particular, el tercer y cuarto momentos estandarizados, conocidos como asimetría y curtosis respectivamente, son de gran utilidad para describir la forma de una distribución.

### Asimetría 

\begin{definition}
La \emph{asimetría} de una variable aleatoria $X$ se define como el tercer momento estandarizado, dado por
$$
\gamma_1 = \frac{\mu_3}{\sigma^3} = \frac{\mathbb{E}[(X - \mu)^3]}{\sigma^3},
$$
donde $\mu = \mathbb{E}[X]$ es la media y $\sigma = \sqrt{\mathbb{E}[(X - \mu)^2]}$ es la desviación estándar de $X$.
\end{definition}

La asimetría, como su nombre lo indica, mide la falta de simetría de una distribución. Una distribución es \emph{positivamente asimétrica} (\emph{sesgo a la derecha}) si posee una cola más larga a la derecha, y \emph{negativamente asimétrica} (\emph{sesgo a la izquierda}) si la cola más larga está a la izquierda. Una distribución perfectamente simétrica tiene asimetría cero.

Para ilustrar estas ideas, introduciremos la distribución Gamma.

\begin{definition}
Decimos que una variable aleatoria continua $X$ sigue una \emph{distribución Gamma} con parámetro de forma $\alpha > 0$ y parámetro de tasa $\beta > 0$, si su función de densidad de probabilidad (PDF) está dada por
\begin{equation} \label{eq:gamma_pdf}
f_X(x; \alpha, \beta) = 
\begin{cases}
\displaystyle \frac{\beta^\alpha}{\Gamma(\alpha)} \, x^{\alpha - 1} e^{-\beta x}, & x > 0, \\
0, & x \leq 0,
\end{cases}
\end{equation}
donde $\Gamma(\alpha)$ denota a la función Gamma, definida como
\begin{equation} \label{eq:gamma_function}
\Gamma(\alpha) = \int_0^\infty t^{\alpha - 1} e^{-t} \, dt.
\end{equation}
En este caso escribimos 
$$
X \sim \text{Gamma}(\alpha, \beta).
$$
\end{definition}

\begin{observation}
La distribución Gamma se usa frecuentemente en procesos de Poisson para modelar tiempos de espera hasta la ocurrencia de ciertos eventos. Por ejemplo, puede modelar el tiempo que pasa hasta que una compañía de seguros reciba un cierto número de reclamaciones.
\end{observation}

La siguiente tabla resume las características poblacionales más importantes de la distribución Gamma:

```{r}
#| tbl-cap: "Características poblacionales de la distribución Gamma con parámetros $\\alpha$ y $\\beta$."
#| label: tbl-gamma-characteristics

# Crear la tabla de características de la distribución Gamma
gamma_tbl <- tibble(
  `Característica` = c("Media", "Varianza", "Asimetría"),
  `Valor` = c("$\\alpha/\\beta$", "$\\alpha/\\beta^2$", "$2/\\sqrt{\\alpha}$")
)

# Formatear y mostrar la tabla
kable(
  gamma_tbl,
  format = "latex",
  booktabs = TRUE,
  escape = FALSE,
  align = c("l", "c")
)
```

Notemos que la asimetría siempre es positiva y tiende a cero conforme $\alpha$ aumenta. En otras palabras, la distribución se vuelve más simétrica conforme va aumentando el valor de $\alpha$. Por otro lado, aunque no existe una fórmula cerrada para la mediana de la distribución Gamma, podemos calcularla numéricamente en R usando la función `qgamma()`. La mediana de una distribución Gamma siempre es menor que la media, lo cual es consistente con la asimetría positiva de esta distribución.

\begin{observation} Más adelante definiremos la \emph{curtosis excesiva} de una variable aleatoria, pero por el momento mencionaremos que la curtosis excesiva de la distribución Gamma está dada por $6/\alpha$. Notemos que, al igual que la asimetría, la curtosis excesiva es siempre positiva y tiende a cero conforme $\alpha$ aumenta, indicando que la distribución se vuelve más parecida a la normal conforme aumenta el valor de este parámetro.
\end{observation}

Mostraremos ahora cómo graficar la PDF de una familia de distribuciones Gamma con $\beta = 1$ y distintos valores de $\alpha$. 

```{r}
#| fig-cap: "Funciones de densidad de una familia de distribuciones Gamma con $\\beta = 1$ y distintos valores de $\\alpha$. Notemos cómo la forma de la distribución cambia conforme varía el parámetro de forma $\\alpha$, afectando la asimetría de la distribución. En particular, a medida que $\\alpha$ aumenta, la distribución se vuelve más simétrica y el valor de la asimetría disminuye."
#| fig-width: 12
#| fig-height: 6

# Asignamos los parámetros
alpha_values <- c(1.5, 2, 3, 4, 6, 8)
beta <- 1

# Creamos una secuencia de valores para X
x_data <- seq(0, 15, length.out = 500)

# Calculamos la PDF de la familia de distribuciones Gamma
gamma_distribution_family_tbl <- expand_grid(
  x_data = x_data,
  alpha = alpha_values
) |>
  mutate(
    density_data = dgamma(x_data, shape = alpha, rate = beta),
    alpha = factor(alpha)
  )

# Generamos la gráfica de la familia
gamma_distribution_plot <- gamma_distribution_family_tbl |>
  ggplot(aes(x = x_data, y = density_data, color = alpha)) +
  geom_line(linewidth = 1) +
  scale_color_manual(
    values = unname(c_pal(
      "C red", "C yellow", "C orange",
      "C green", "C blue", "C magenta"
    )),
    labels = c(
      TeX("$\\alpha$ = 1.5"), TeX("$\\alpha$ = 2"), TeX("$\\alpha$ = 3"),
      TeX("$\\alpha$ = 4"), TeX("$\\alpha$ = 6"), TeX("$\\alpha$ = 8")
    )
  ) +
  labs(
    title = "Familia de distribuciones Gamma con beta = 1",
    x = TeX("$X$"),
    y = "Densidad",
    color = "Parámetro de forma"
  ) +
  theme_krul()

# Mostramos la gráfica
gamma_distribution_plot
```

Finalmente, usaremos la distribución Gamma para generar una gráfica comparativa de una distribución con sesgo a la izquierda, una simétrica y una con sesgo a la derecha.
```{r}
#| fig-cap: "Gráfica comparativa de distribuciones con sesgo a la izquierda, simétrica y con sesgo a la derecha. Notemos como la asimetría afecta la forma de la distribución y la relación entre la media y la mediana."
#| fig-width: 12
#| fig-height: 3.5

# Fijamos un valor para alpha
alpha <- 2

# Calculamos la media, la mediana y la desviación estándar
gamma_mean <- alpha / beta
gamma_median <- qgamma(0.5, shape = alpha, rate = beta)
gamma_sd <- sqrt(alpha) / beta

# Creamos una secuencia de valores para X
x_data <- seq(0, 8, length.out = 500)

# Calculamos la PDF de la distribución con sesgo negativo
left_skew_distribution_tbl <- tibble(
  x_data = -x_data,
  density_data = dgamma(-x_data, shape = alpha, rate = beta)
)

# Calculamos la PDF de la distribución simétrica
symmetric_distribution_tbl <- tibble(
  x_data = x_data - 4,
  density_data = dnorm(x_data)
)

# Calculamos la PDF de la distribución con sesgo positivo
right_skew_distribution_tbl <- tibble(
  x_data = x_data,
  density_data = dgamma(x_data, shape = alpha, rate = beta)
)

# Generamos la gráfica de la distribución con sesgo negativo
left_skew_distribution_plot <- left_skew_distribution_tbl |>
  ggplot(aes(x = x_data, y = density_data)) +
  geom_line(
    color = c_pal("C blue"),
    linewidth = 1
  ) +
  geom_vline(
    xintercept = -gamma_mean,
    color = c_pal("C red"),
    linetype = "dashed",
    linewidth = 1
  ) +
  geom_vline(
    xintercept = -gamma_median,
    color = c_pal("C green"),
    linetype = "dashed",
    linewidth = 1
  ) +
  annotate(
    "text",
    x = -gamma_mean,
    y = 0.5,
    label = "Media",
    color = c_pal("C red"),
    hjust = 1.1
  ) +
  annotate(
    "text",
    x = -gamma_median,
    y = 0.5,
    label = "Mediana",
    color = c_pal("C green"),
    hjust = -0.1
  ) +
  labs(
    title = "Sesgo a la izquierda",
    x = TeX("$X$"),
    y = "Densidad"
  ) +
  theme_krul()

# Generamos la gráfica de la distribución simétrica
symmetric_distribution_plot <- symmetric_distribution_tbl |>
  ggplot(aes(x = x_data, y = density_data)) +
  geom_line(
    color = c_pal("C blue"),
    linewidth = 1
  ) +
  geom_vline(
    xintercept = 0,
    color = c_pal("C red"),
    linetype = "dashed",
    linewidth = 1
  ) +
  geom_vline(
    xintercept = 0,
    color = c_pal("C green"),
    linetype = "dashed",
    linewidth = 1
  ) +
  annotate(
    "text",
    x = 0,
    y = 0.5,
    label = "Media y Mediana",
    color = c_pal("C red"),
    hjust = -0.1
  ) +
  labs(
    title = "Simétrica",
    x = TeX("$X$"),
    y = "Densidad"
  ) +
  theme_krul()

# Generamos la gráfica de la distribución con sesgo positivo
right_skew_distribution_plot <- right_skew_distribution_tbl |>
  ggplot(aes(x = x_data, y = density_data)) +
  geom_line(
    color = c_pal("C blue"),
    linewidth = 1
  ) +
  geom_vline(
    xintercept = gamma_mean,
    color = c_pal("C red"),
    linetype = "dashed",
    linewidth = 1
  ) +
  geom_vline(
    xintercept = gamma_median,
    color = c_pal("C green"),
    linetype = "dashed",
    linewidth = 1
  ) +
  annotate(
    "text",
    x = gamma_mean,
    y = 0.5,
    label = "Media",
    color = c_pal("C red"),
    hjust = -0.1
  ) +
  annotate(
    "text",
    x = gamma_median,
    y = 0.5,
    label = "Mediana",
    color = c_pal("C green"),
    hjust = 1.1
  ) +
  labs(
    title = "Sesgo a la derecha",
    x = TeX("$X$"),
    y = "Densidad"
  ) +
  theme_krul()

# Combinamos las gráficas
skew_comparison_plot <- left_skew_distribution_plot +
  symmetric_distribution_plot +
  right_skew_distribution_plot +
  plot_annotation(
    title = "Comparación de distribuciones con distintos niveles de asimetría",
    theme = theme(plot.title = element_text(size = 24, face = "bold"))
  )

# Mostramos la gráfica
skew_comparison_plot
```

### Curtosis 

\begin{definition}
La \emph{curtosis} de una variable aleatoria $X$ se define como el cuarto momento estandarizado, dado por
$$
\beta_2 = \frac{\mu_4}{\sigma^4} = \frac{\mathbb{E}[(X - \mu)^4]}{\sigma^4},
$$
donde $\mu = \mathbb{E}[X]$ es la media y $\sigma = \sqrt{\mathbb{E}[(X - \mu)^2]}$ es la desviación estándar de $X$.
\end{definition}
La curtosis mide el grosor de las colas de una distribución. Una distribución con alta curtosis (\emph{leptocúrtica}) suele tener colas más pesadas y un pico más agudo que la normal. En cambio, una distribución con baja curtosis (\emph{platicúrtica}) suele tener colas más ligeras y un pico más plano. La curtosis de la normal es 3, por lo cual es común calcular el \emph{exceso de curtosis} de una distribución la cual está dada por:
$$
\gamma_2 = \beta_2 - 3.
$$
Para ilustrar estas ideas, introduciremos la distribución normal generalizada, también conocida como la distribución de Subbotin.

\begin{definition} Decimos que una variable aleatoria $X$ sigue una \emph{distribución normal generalizada} con parámetros de localización $\mu \in \mathbb{R}$, escala $\alpha > 0$ y forma $\beta > 0$, si su función de densidad de probabilidad (PDF) está dada por
\begin{equation} \label{eq:generalized_normal_pdf}
f_X(x; \mu, \alpha, \beta) = \frac{\beta}{2 \alpha \Gamma(1/\beta)} e^{-\left( \frac{|x - \mu|}{\alpha} \right)^\beta}, \quad x \in \mathbb{R},
\end{equation}
donde $\Gamma$ nuevamente denota a la función Gamma, que definimos en \eqref{eq:gamma_function}. En este caso escribimos 
$$
X \sim \text{NormalGeneralizada}(\mu, \alpha, \beta).
$$
\end{definition}

Las características poblacionales más importantes de la distribución normal generalizada se muestran en la siguiente tabla:

```{r}
#| tbl-cap: "Características de la distribución normal generalizada con parámetros $\\mu$, $\\alpha$ y $\\beta$."
#| label: tbl-generalized-normal-characteristics

# Crear la tabla de características de la distribución Gamma
generalized_normal_tbl <- tibble(
  `Característica` = c(
    "Media",
    "Varianza",
    "Asimetría",
    "Curtosis excesiva"
  ),
  `Valor` = c(
    "$\\mu$",
    "$\\alpha^{2} \\frac{\\Gamma(3/\\beta)}{\\Gamma(1/\\beta)}$",
    "0",
    "$\\frac{\\Gamma(5/\\beta) \\Gamma(1/\\beta)}{\\Gamma(3/\\beta)^{2}} - 3$"
  )
)

# Formatear y mostrar la tabla
kable(
  generalized_normal_tbl,
  format = "latex",
  booktabs = TRUE,
  escape = FALSE,
  align = c("l", "c")
) |>
  kable_styling(latex_options = "hold_position")
```

\begin{observation} Notemos que para $\beta = 1$ la distribución normal generalizada coincide con la distribución de Laplace cuya PDF está dada por 
\begin{equation} \label{eq:laplace_pdf}
f_X(x; \mu, b) = \frac{1}{2b} e^{-\frac{|x - \mu|}{b}}, \quad x \in \mathbb{R}, 
\end{equation}
donde $b > 0$ es un parámetro de escala (que correspnde al valor de $\alpha$ en la normal generalizada). En este caso, la curtosis excesiva es 3, indicando colas más pesadas que la normal. Por otro lado, cuando $\beta = 2$ obtenemos la distribución normal con media  $\mu$ y varianza $\alpha^{2}/2$. Finalmente, a medida que $\beta$ tiende a infinito, la distribución normal generalizada converge a una distribución uniforme en el intervalo $(\mu - \alpha, \mu + \alpha)$, la cual tiene curtosis excesiva de $-1.2$, indicando colas más ligeras que la normal.
\end{observation}

Mostraremos ahora la gráfica de la PDF de la distribución normal generalizada para $\mu = 0$, $\alpha = 1$ y distintos valores de $\beta$, destacando sus colas y la forma del pico central.
```{r}
#| fig-cap: "Funciones de densidad de la distribución normal generalizada para $\\mu = 0$, $\\alpha = 1$ y distintos valores de $\\beta$. Notemos cómo cambia la forma de la distribución conforme varía el parámetro de forma $\\beta$, afectando el grosor de las colas y la forma del pico central."
#| fig-width: 12
#| fig-height: 6

# Creamos una secuencia de valores para X
x_data <- seq(-3.5, 3.5, length.out = 500)

# Seleccionamos los valores de beta a graficar
beta_values <- c(0.5, 1, 1.5, 2, 4, 8)

# Calculamos las densidades para cada valor de beta
dgnorm_distribution_family_tbl <- expand_grid(
  x_data = x_data,
  beta = beta_values
) |>
  mutate(
    density_data = dgnorm(x_data, mu = 0, scale = 1, shape = beta),
    beta = factor(beta)
  )

# Generamos la gráfica
dgnorm_distribution_family_plot <- dgnorm_distribution_family_tbl |>
  ggplot(aes(x = x_data, y = density_data, color = beta)) +
  geom_line(linewidth = 1) +
  scale_color_manual(
    values = unname(c_pal(
      "C red", "C yellow", "C orange",
      "C green", "C blue", "C magenta"
    )),
    labels = c(
      TeX("$\\beta$ = 0.5 (Colas muy pesadas)"),
      TeX("$\\beta$ = 1 (Laplace)"),
      TeX("$\\beta$ = 1.5 (Colas pesadas)"),
      TeX("$\\beta$ = 2 (Normal)"),
      TeX("$\\beta$ = 4 (Colas ligeras)"),
      TeX("$\\beta$ = 8 (Colas muy ligeras)")
    )
  ) +
  labs(
    title = "Distribución normal generalizada para distintos valores de beta",
    x = TeX("$X$"),
    y = "Densidad",
    color = "Parámetro de forma"
  ) +
  theme_krul()

# Mostramos la gráfica
dgnorm_distribution_family_plot
```

Finalmente, utilizaremos la distribución normal generalizada, con parámetros $\mu = 0$, $\alpha = 1$ y $\beta = 1, 2, 4,$ para generar una gráfica comparativa de una distribución leptocúrtica, una mesocúrtica y una platicúrtica.

```{r}
#| fig-cap: "Gráfica comparativa de distribuciones leptocúrtica, mesocúrtica y platicúrtica. Notemos cómo la curtosis afecta la forma de la distribución, especialmente en las colas y el pico central."
#| fig-width: 12
#| fig-height: 3.5

# Creamos una secuencia de valores para X
x_data <- seq(-2, 2, length.out = 500)

# Calculamos la PDF de la distribución leptocúrtica
leptokurtic_distribution_tbl <- tibble(
  x_data = x_data,
  density_data = dgnorm(x_data, mu = 0, scale = 1, shape = 1)
)

# Calculamos la PDF de la distribución mesocúrtica
mesokurtic_distribution_tbl <- tibble(
  x_data = x_data,
  density_data = dgnorm(x_data, mu = 0, scale = 1, shape = 2)
)

# Calculamos la PDF de la distribución platicúrtica
platykurtic_distribution_tbl <- tibble(
  x_data = x_data,
  density_data = dgnorm(x_data, mu = 0, scale = 1, shape = 4)
)

# Generamos la gráfica de la distribución leptocúrtica
leptokurtic_distribution_plot <- leptokurtic_distribution_tbl |>
  ggplot(aes(x = x_data, y = density_data)) +
  geom_line(
    color = c_pal("C blue"),
    linewidth = 1
  ) +
  labs(
    title = "Leptocúrtica",
    x = TeX("$X$"),
    y = "Densidad"
  ) +
  theme_krul()

# Generamos la gráfica de la distribución mesocúrtica
mesokurtic_distribution_plot <- mesokurtic_distribution_tbl |>
  ggplot(aes(x = x_data, y = density_data)) +
  geom_line(
    color = c_pal("C blue"),
    linewidth = 1
  ) +
  labs(
    title = "Mesocúrtica",
    x = TeX("$X$"),
    y = "Densidad"
  ) +
  theme_krul()

# Generamos la gráfica de la distribución platicúrtica
platykurtic_distribution_plot <- platykurtic_distribution_tbl |>
  ggplot(aes(x = x_data, y = density_data)) +
  geom_line(
    color = c_pal("C blue"),
    linewidth = 1
  ) +
  labs(
    title = "Platicúrtica",
    x = TeX("$X$"),
    y = "Densidad"
  ) +
  theme_krul()

# Combinamos las gráficas
kurtosis_comparison_plot <- leptokurtic_distribution_plot +
  mesokurtic_distribution_plot +
  platykurtic_distribution_plot +
  plot_annotation(
    title = "Comparación de distribuciones con distintos niveles de curtosis",
    theme = theme(plot.title = element_text(size = 24, face = "bold"))
  )

# Mostramos la gráfica
kurtosis_comparison_plot
```


### Asimetría y curtosis muestrales 

Hasta ahora hemos definido la asimetría y curtosis para variables aleatorias. Sin embargo, en la práctica trabajamos con muestras y no con poblaciones completas, por lo que necesitamos definir la asimetría y curtosis \emph{muestrales}. Empecemos por recordar que, dado un \emph{vector muestral}
$$
X = \begin{bmatrix}
X_1 \\
X_2 \\
\vdots \\ 
X_n
\end{bmatrix},
$$
definimos su \emph{media muestral} como 
$$
\bar{X} = \frac{1}{n} \sum_{i=1}^n X_i.
$$
Para la varianza muestral, tenemos dos versiones, la \emph{varianza muestral sesgada}
$$
\widetilde{S}^2 = \frac{1}{n} \sum_{i=1}^n (X_i - \bar{X})^2,
$$
y la \emph{varianza muestral insesgada} 
$$
S^2 = \frac{1}{n-1} \sum_{i=1}^n (X_i - \bar{X})^2.
$$
En estadística, es más común utilizar la varianza muestral insesgada ya que, como su nombre lo indica, esta resulta ser un estimador insesgado de la varianza poblacional. Para definir la asimetría muestral, definiremos primero el tercer momento muestral. Igual que con la varianza muestral, existen dos versiones de esta: el \emph{tercer momento muestral sesgado}
$$
\widetilde{M}_3 = \frac{1}{n} \sum_{i=1}^n (X_i - \bar{X})^3,
$$
y el \emph{tercer momento muestral insesgado}
$$
M_3 = \frac{n}{(n-1)(n-2)} \sum_{i=1}^n (X_i - \bar{X})^3. 
$$
A partir de aquí, hay varias posibles definiciones de la asimetría muestral que podemos considerar. Las más comunes son la \emph{asimetría muestral de tipo 1}
$$
\widetilde{G}_{1} = \frac{\widetilde{M}_3}{\widetilde{S}^3} = \frac{\frac{1}{n} \sum_{i=1}^n (X_i - \bar{X})^3}{\left( \frac{1}{n} \sum_{i=1}^n (X_i - \bar{X})^2 \right)^{3/2}} = \sqrt{n} \frac{\sum_{i=1}^n (X_i - \bar{X})^3}{\left[\sum_{i=1}^n (X_i - \bar{X})^2 \right]^{3/2}},
$$
y la \emph{asimetría muestral de tipo 2} 
$$
G_{1} = \frac{M_3}{S^3} = \frac{\frac{n}{(n-1)(n-2)} \sum_{i=1}^n (X_i - \bar{X})^3}{\left( \frac{1}{n-1} \sum_{i=1}^n (X_i - \bar{X})^2 \right)^{3/2}} = \frac{n\sqrt{n-1}}{n-2} \, \frac{\sum_{i=1}^n (X_i - \bar{X})^3}{\left[\sum_{i=1}^n (X_i - \bar{X})^2 \right]^{3/2}} = \frac{\sqrt{n(n-1)}}{n-2} \widetilde{G}_1.
$$
Aunque menos común, también podemos definir la \emph{asimetría muestral de tipo 3} como
$$
G_{1}^{*} = \frac{\widetilde{M}_3}{S^3} = \frac{\frac{1}{n} \sum_{i=1}^n (X_i - \bar{X})^3}{\left( \frac{1}{n-1} \sum_{i=1}^n (X_i - \bar{X})^2 \right)^{3/2}} = \frac{(n-1)^{3/2}}{n} \, \frac{\sum_{i=1}^n (X_i - \bar{X})^3}{\left[\sum_{i=1}^n (X_i - \bar{X})^2 \right]^{3/2}} = \bigg(1 - \frac{1}{n} \bigg)^{3/2} \widetilde{G}_1.
$$
\begin{observation} 
Es importante destacar que no existe un estimador insesgado de la asimetría poblacional. Sin embargo, todas estas versiones de la asimetría muestral son consistentes, es decir, convergen en probabilidad a la asimetría poblacional conforme el tamaño muestral $n$ tiende a infinito. En particular, para muestras grandes, las tres versiones de la asimetría muestral son aproximadamente iguales.
\end{observation}

En R, podemos calcular las tres versiones de la asimetría muestral utilizando la función `skewness()`, del paquete `e1071`, especificando el argumento `type` como 1, 2 o 3 según la versión que deseemos calcular. (Con la opción `type = 3`, especificada como default.) El paquete `moments` también ofrece una función similar llamada `skewness()`, pero esta solo calcula la asimetría muestral de tipo 1. 

Mostraremos ahora un ejemplo de una muestra que viene de una distribución con sesgo a la izquierda, una simétrica y una con sesgo a la derecha. 
```{r}
#| fig-cap: "Gráfica comparativa de muestras con sesgo a la izquierda, simétrica y con sesgo a la derecha. Notemos como la asimetría nos alerta de la existencia de valores atípicos en las colas de la muestra en la dirección del sesgo."
#| fig-width: 12
#| fig-height: 3.5

# Para asegurar la reproducibilidad de los resultados
set.seed(123)

# Tamaño de la muestra
n <- 3000

# Parámetros de la muestra
alpha <- 2     # forma
beta <- 1      # tasa

# Generamos las muestras
left_skew_sample <- -rgamma(n, shape = alpha, rate = beta)
symmetric_sample <- rnorm(n)
right_skew_sample <- rgamma(n, shape = alpha, rate = beta)


# Generamos un tibble para la muestra con sesgo a la izquierda
left_skew_sample_tbl <- tibble(
  sample = left_skew_sample
)

# Generamos un tibble para la muestra simétrica
symmetric_sample_tbl <- tibble(
  sample = symmetric_sample
)

# Generamos un tibble para la muestra con sesgo a la derecha
right_skew_sample_tbl <- tibble(
  sample = right_skew_sample
)

# Generamos la gráfica de la muestra con sesgo a la izquierda
left_skew_sample_plot <- left_skew_sample_tbl |>
  ggplot(aes(x = sample)) +
  geom_histogram(
    bins = 30,
    fill = c_pal("C blue"),
    color = "black",
    alpha = 0.7
  ) +
  labs(
    title = "Sesgo a la izquierda",
    x = "Valores muestrales",
    y = "Frecuencia absoluta"
  ) +
  theme_krul()

# Generamos la gráfica de la muestra simétrica
symmetric_sample_plot <- symmetric_sample_tbl |>
  ggplot(aes(x = sample)) +
  geom_histogram(
    bins = 30,
    fill = c_pal("C blue"),
    color = "black",
    alpha = 0.7
  ) +
  labs(
    title = "Simétrica",
    x = "Valores muestrales",
    y = "Frecuencia absoluta"
  ) +
  theme_krul()

# Generamos la gráfica de la muestra con sesgo a la derecha
right_skew_sample_plot <- right_skew_sample_tbl |>
  ggplot(aes(x = sample)) +
  geom_histogram(
    bins = 30,
    fill = c_pal("C blue"),
    color = "black",
    alpha = 0.7
  ) +
  labs(
    title = "Sesgo a la derecha",
    x = "Valores muestrales",
    y = "Frecuencia absoluta"
  ) +
  theme_krul()

# Combinamos las gráficas
skew_sample_comparison_plot <- left_skew_sample_plot +
  symmetric_sample_plot +
  right_skew_sample_plot +
  plot_annotation(
    title = "Comparación de muestras con distintos niveles de asimetría",
    theme = theme(plot.title = element_text(size = 24, face = "bold"))
  )

# Mostramos la gráfica
skew_sample_comparison_plot
```

Construiremos ahora una tabla que nos muestre los valores de la media, la mediana y los tres tipos de asimetría muestral para cada una de las muestras generadas anteriormente. 

```{r}
#| label: tbl-sample-skewness
#| tbl-cap: "Tabla de media, mediana y asimetría muestral para las muestras con sesgo a la izquierda, simétrica y con sesgo a la derecha que generamos."

# Calcular media, mediana
# y los tres tipos de asimetría muestral para cada muestra
skew_sample_summary_tbl <- tibble(
  Estadística = c(
    "Media",
    "Mediana",
    "Asimetría Tipo 1",
    "Asimetría Tipo 2",
    "Asimetría Tipo 3"
  ),
  `Sesgo a la izquierda` = c(
    mean(left_skew_sample),
    median(left_skew_sample),
    skewness(left_skew_sample, type = 1),
    skewness(left_skew_sample, type = 2),
    skewness(left_skew_sample, type = 3)
  ),
  `Simétrica` = c(
    mean(symmetric_sample),
    median(symmetric_sample),
    skewness(symmetric_sample, type = 1),
    skewness(symmetric_sample, type = 2),
    skewness(symmetric_sample, type = 3)
  ),
  `Sesgo a la derecha` = c(
    mean(right_skew_sample),
    median(right_skew_sample),
    skewness(right_skew_sample, type = 1),
    skewness(right_skew_sample, type = 2),
    skewness(right_skew_sample, type = 3)
  )
)

# Formatear y mostrar la tabla redondeando a 4 decimales
kable(
  skew_sample_summary_tbl,
  booktabs = TRUE,
  digits = 4,
  align = c("l", "c", "c", "c")
)
``` 
Ahora, como sabemos que estas muestras vienen de distribuciones con media, mediana y asimetría conocida, podemos comparar los valores obtenidos para estos estadísticos muestrales con los valores de las características poblacionales que estamos estimando.
```{r}
#| label: tbl-population-values
#| tbl-cap: "Tabla de valores poblacionales conocidos para la media, mediana y asimetría de las  distribuciones consideradas con sesgo a la izquierda, simétrica y con sesgo a la derecha."

# Valores poblacionales conocidos
population_values_tbl <- tibble(
  `Caraterística` = c(
    "Media",
    "Mediana",
    "Asimetría"
  ),
  `Sesgo a la izquierda` = c(
    -alpha / beta,
    -qgamma(0.5, shape = alpha, rate = beta),
    -2 / sqrt(alpha)
  ),
  `Simétrica` = c(
    0,
    0,
    0
  ),
  `Sesgo a la derecha` = c(
    alpha / beta,
    qgamma(0.5, shape = alpha, rate = beta),
    2 / sqrt(alpha)
  )
)

# Formatear y mostrar la tabla redondeando a 4 decimales
kable(
  population_values_tbl,
  booktabs = TRUE,
  digits = 4,
  align = c("l", "c", "c", "c")
)
```

\begin{observation} Comparando estas tablas, notamos lo siguiente: 
\begin{itemize} 
\item Los valores de los distintos tipos de asimetría muestral son ligeramente distintos entre sí, pero todos indican correctamente la dirección del sesgo de la muestra. En particular, para muestras lo suficientemente grandes, todos proporcionan esencialmente la misma información.
\item Los valores de estos estadísticos son ligeramente diferentes a los valores poblacionales conocidos, pero se acercan más conforme el tamaño de la muestra aumenta. Esto ilustra la propiedad de consistencia de estos estimadores, pero también ilustra la diferencia entre los valores de los estadísticos de una muestra (que suelen cambiar de una muestra a otra) y los parámetros poblacionales (que son fijos).
\end{itemize} 
\end{observation}

Para definir la curtosis muestral, empezaremos por definir el \emph{cuarto momento muestral sesgado} como 
$$
\widetilde{M}_4 = \frac{1}{n} \sum_{i=1}^n (X_i - \bar{X})^4. 
$$ 
El paquete `e1071`, a través de la función `kurtosis()`, nos permite calcular tres tipos de curtosis a partir de esta definición: la \emph{curtosis muestral de tipo 1} 
$$
\widetilde{G}_{2} = \frac{\widetilde{M}_4}{\widetilde{S}^4} - 3 = \frac{\frac{1}{n} \sum_{i=1}^n (X_i - \bar{X})^4}{\left( \frac{1}{n} \sum_{i=1}^n (X_i - \bar{X})^2 \right)^{2}} - 3 = n \frac{\sum_{i=1}^n (X_i - \bar{X})^4}{\left[\sum_{i=1}^n (X_i - \bar{X})^2 \right]^{2}} - 3,
$$ 
la \emph{curtosis muestral de tipo 2} 
\begin{align*}
G_{2} = & \frac{(n-1)(n+1)}{(n-2)(n-3)} \, \bigg[\widetilde{G}_{2} + \frac{6}{n+1} \bigg] = \frac{n-1}{(n-2)(n-3)} \, \bigg[ (n+1) \widetilde{G}_{2} + 6 \bigg] \\ 
  = & \frac{(n-1)n(n+1)}{(n-2)(n-3)} \, \frac{\sum_{i=1}^n (X_i - \bar{X})^4}{\left[\sum_{i=1}^n (X_i - \bar{X})^2 \right]^{2}} - \frac{3(n-1)^2}{(n-2)(n-3)},
\end{align*}
y la \emph{curtosis muestral de tipo 3} (que es la opción por default de la función `kurtosis()` del paquete `e1071`)
\begin{align*}
G_{2}^{*} = & \frac{\widetilde{M}_4}{S^4} - 3 = \bigg(1 -\frac{1}{n} \bigg)^{2} \, (\widetilde{G}_{2} + 3) - 3 \\
= & \frac{\frac{1}{n} \sum_{i=1}^n (X_i - \bar{X})^4}{\left( \frac{1}{n-1} \sum_{i=1}^n (X_i - \bar{X})^2 \right)^{2}} - 3 = \frac{(n-1)^2}{n} \, \frac{\sum_{i=1}^n (X_i - \bar{X})^4}{\left[\sum_{i=1}^n (X_i - \bar{X})^2 \right]^{2}} - 3. 
\end{align*}

Notemos que todas estas definiciones estiman el exceso de curtosis. Al igual que con la asimetría muestral, no existe un estimador insesgado de la curtosis poblacional, pero todas estas versiones de la curtosis muestral son estimadores consistentes de este valor.

Mostraremos ahora un ejemplo de una muestra que viene de una distribución leptocúrtica, una mesocúrtica y una platicúrtica.

```{r}
#| fig-cap: "Gráfica comparativa de muestras leptocúrtica, mesocúrtica y platicúrtica. Notemos como las muestras con mayor curtosis tienden a tener más valores atípicos en las colas, mientras que las muestras con menor curtosis tienen colas más ligeras."
#| fig-width: 12
#| fig-height: 3.5
# Para asegurar la reproducibilidad de los resultados
set.seed(123)

# Tamaño de la muestra
n <- 3000

# Parámetros de la muestra
mu <- 0                  # localización
alpha <- 1               # escala
beta_leptokurtic <- 1    # forma leptocúrtica
beta_mesokurtic <- 2     # forma mesocúrtica
beta_platykurtic <- 4    # forma platicúrtica

# Generamos la muestra leptocúrtica
leptokurtic_sample <- rgnorm(
  n = n,
  mu = mu,
  scale = alpha,
  shape = beta_leptokurtic
)

# Generamos la muestra mesocúrtica
mesokurtic_sample <- rgnorm(
  n = n,
  mu = mu,
  scale = alpha,
  shape = beta_mesokurtic
)

# Generamos la muestra platicúrtica
platykurtic_sample <- rgnorm(
  n = n,
  mu = mu,
  scale = alpha,
  shape = beta_platykurtic
)

# Generamos un tibble para la muestra leptocúrtica
leptokurtic_sample_tbl <- tibble(
  sample = leptokurtic_sample
)

# Generamos un tibble para la muestra mesocúrtica
mesokurtic_sample_tbl <- tibble(
  sample = mesokurtic_sample
)

# Generamos un tibble para la muestra platicúrtica
platykurtic_sample_tbl <- tibble(
  sample = platykurtic_sample
)

# Generamos la gráfica de la muestra leptocúrtica
leptokurtic_sample_plot <- leptokurtic_sample_tbl |>
  ggplot(aes(x = sample)) +
  geom_histogram(
    bins = 30,
    fill = c_pal("C blue"),
    color = "black",
    alpha = 0.7
  ) +
  labs(
    title = "Leptocúrtica",
    x = "Valores muestrales",
    y = "Frecuencia absoluta"
  ) +
  theme_krul()

# Generamos la gráfica de la muestra mesocúrtica
mesokurtic_sample_plot <- mesokurtic_sample_tbl |>
  ggplot(aes(x = sample)) +
  geom_histogram(
    bins = 30,
    fill = c_pal("C blue"),
    color = "black",
    alpha = 0.7
  ) +
  labs(
    title = "Mesocúrtica",
    x = "Valores muestrales",
    y = "Frecuencia absoluta"
  ) +
  theme_krul()

# Generamos la gráfica de la muestra platicúrtica
platykurtic_sample_plot <- platykurtic_sample_tbl |>
  ggplot(aes(x = sample)) +
  geom_histogram(
    bins = 30,
    fill = c_pal("C blue"),
    color = "black",
    alpha = 0.7
  ) +
  labs(
    title = "Platicúrtica",
    x = "Valores muestrales",
    y = "Frecuencia absoluta"
  ) +
  theme_krul()

# Combinamos las gráficas
kurtosis_sample_comparison_plot <- leptokurtic_sample_plot +
  mesokurtic_sample_plot +
  platykurtic_sample_plot +
  plot_annotation(
    title = "Comparación de muestras con distintos niveles de curtosis",
    theme = theme(plot.title = element_text(size = 24, face = "bold"))
  )

# Mostramos la gráfica
kurtosis_sample_comparison_plot
```

Construiremos ahora una tabla que nos muestre los valores de la media, la varianza y los tres tipos de curtosis muestral para cada una de las muestras generadas anteriormente.
```{r}
#| label: tbl-sample-kurtosis
#| tbl-cap: "Tabla de media, varianza y curtosis muestral para las muestras leptocúrtica, mesocúrtica y platicúrtica que generamos."


# Calcular media, varianza
# y los tres tipos de curtosis muestral para cada muestra
kurtosis_sample_summary_tbl <- tibble(
  Estadística = c(
    "Media",
    "Varianza",
    "Curtosis Tipo 1",
    "Curtosis Tipo 2",
    "Curtosis Tipo 3"
  ),
  `Leptocúrtica` = c(
    mean(leptokurtic_sample),
    var(leptokurtic_sample),
    kurtosis(leptokurtic_sample, type = 1),
    kurtosis(leptokurtic_sample, type = 2),
    kurtosis(leptokurtic_sample, type = 3)
  ),
  `Mesocúrtica` = c(
    mean(mesokurtic_sample),
    var(mesokurtic_sample),
    kurtosis(mesokurtic_sample, type = 1),
    kurtosis(mesokurtic_sample, type = 2),
    kurtosis(mesokurtic_sample, type = 3)
  ),
  `Platicúrtica` = c(
    mean(platykurtic_sample),
    var(platykurtic_sample),
    kurtosis(platykurtic_sample, type = 1),
    kurtosis(platykurtic_sample, type = 2),
    kurtosis(platykurtic_sample, type = 3)
  )
)

# Formatear y mostrar la tabla redondeando a 4 decimales
kable(
  kurtosis_sample_summary_tbl,
  booktabs = TRUE,
  digits = 4,
  align = c("l", "c", "c", "c")
)
```
Ahora, como sabemos que estas muestras vienen de distribuciones con media, varianza y curtosis conocida, podemos comparar los valores obtenidos para estos estadísticos muestrales con los valores de las características poblacionales que estamos estimando.

```{r}
#| label: tbl-population-kurtosis-values
#| tbl-cap: "Tabla de valores poblacionales conocidos para la media, varianza y curtosis de las distribuciones leptocúrtica, mesocúrtica y platicúrtica consideradas."
# Valores poblacionales conocidos
population_kurtosis_values_tbl <- tibble(
  `Caraterística` = c(
    "Media",
    "Varianza",
    "Curtosis excesiva"
  ),
  `Leptocúrtica` = c(
    mu,
    alpha^2 * gamma(3 / beta_leptokurtic) / gamma(1 / beta_leptokurtic),
    gamma(5 / beta_leptokurtic) * gamma(1 / beta_leptokurtic) /
      (gamma(3 / beta_leptokurtic))^2 - 3
  ),
  `Mesocúrtica` = c(
    mu,
    alpha^2 * gamma(3 / beta_mesokurtic) / gamma(1 / beta_mesokurtic),
    gamma(5 / beta_mesokurtic) * gamma(1 / beta_mesokurtic) /
      (gamma(3 / beta_mesokurtic))^2 - 3
  ),
  `Platicúrtica` = c(
    mu,
    alpha^2 * gamma(3 / beta_platykurtic) / gamma(1 / beta_platykurtic),
    gamma(5 / beta_platykurtic) * gamma(1 / beta_platykurtic) /
      (gamma(3 / beta_platykurtic))^2 - 3
  )
)

# Formatear y mostrar la tabla redondeando a 4 decimales
kable(
  population_kurtosis_values_tbl,
  booktabs = TRUE,
  digits = 4,
  align = c("l", "c", "c", "c")
)
```

Nuevamente notamos que los valores de los distintos tipos de curtosis muestral son ligeramente diferentes entre sí, pero todos indican correctamente el nivel de curtosis de la distribución de la cual se extrajo la muestra. Además, los valores de estos estadísticos son ligeramente diferentes a los valores poblacionales conocidos, pero se acercan más conforme el tamaño de la muestra aumenta, ilustrando que estos estimadores son, efectivamente, consistentes.

## Gráficos QQ
Los gráficos QQ (quantile–quantile) son una herramienta que nos permite comparar la distribución de un conjunto de datos dado contra una distribución teórica. Cuando tomamos esta distribución teórica como la normal estándar, estos gráficos nos permiten evaluar de manera visual la normalidad de nuestros datos.

Para construir un gráfico QQ, debemos seguir los siguientes pasos:
\begin{enumerate}
\item \textbf{Ordenar los datos muestrales.} Coloque los datos en orden creciente:  
$$
X_{(1)} \leq X_{(2)} \leq \cdots \leq X_{(n)}.
$$
\item \textbf{Calcular las probabilidades a considerar.} Para cada valor ordenado $X_{(i)}$, calcule la probabilidad correspondiente  
$$
P_i = \frac{2i - 1}{2n}, \quad i = 1, 2, \ldots, n.
$$
\item \textbf{Obtener los cuantiles teóricos de la normal.} Usando la función cuantil de la normal estándar, podemos obtener los cuantiles teóricos correspondientes a las probabilidades calculadas en el paso anterior:
$$
Q_i = \Phi^{-1}(P_i),
$$
donde $\Phi^{-1}$ es la función cuantil de la normal estándar.  
\item \textbf{Generar el gráfico.} Una vez obtenidos estos valores, debemos graficar los pares $(Q_i, X_{(i)})$ para $i = 1, 2, \ldots, n$, en un mismo plano cartesiano. También es común agregar una recta de referencia que pase por el primer y tercer cuartil de los datos muestrales. 
\end{enumerate}

En general, entre más cerca se encuentren los puntos del gráfico QQ a la recta de referencia, más evidencia tendremos de que los datos muestrales provienen de una distribución normal. Por el contrario, si los puntos se alejan significativamente de esta recta, tendremos evidencia en contra de la normalidad de nuestros datos.

Para ilustrar estas ideas, consideraremos los histogramas y los gráficos QQ de las muestras con sesgo a la izquierda, simétrica y con sesgo a la derecha que generamos en la sección anterior.

```{r}
#| fig-cap: "Gráfica comparativa de histogramas y gráficos QQ de muestras con sesgo a la izquierda, simétrica y con sesgo a la derecha. Notemos cómo los gráficos QQ nos permiten evaluar visualmente la normalidad de las muestras, mostrando desviaciones significativas de la línea de referencia en las muestras sesgadas."
#| fig-width: 12
#| fig-height: 7

# Generamos el gráfico QQ para la muestra con sesgo a la izquierda
left_skew_qq_plot <- left_skew_sample_tbl |>
  ggplot(aes(sample = sample)) +
  geom_qq_line(
    color = c_pal("C magenta"),
    linewidth = 0.5
  ) +
  geom_qq(
    color = c_pal("C blue"),
    size = 0.3
  ) +
  labs(
    x = "Cuantiles teóricos",
    y = "Cuantiles muestrales"
  ) +
  theme_krul()

# Generamos el gráfico QQ para la muestra simétrica
symmetric_qq_plot <- symmetric_sample_tbl |>
  ggplot(aes(sample = sample)) +
  geom_qq_line(
    color = c_pal("C magenta"),
    linewidth = 0.5
  ) +
  geom_qq(
    color = c_pal("C blue"),
    size = 0.3
  ) +
  labs(
    x = "Cuantiles teóricos",
    y = "Cuantiles muestrales"
  ) +
  theme_krul()

# Generamos el gráfico QQ para la muestra con sesgo a la derecha
right_skew_qq_plot <- right_skew_sample_tbl |>
  ggplot(aes(sample = sample)) +
  geom_qq_line(
    color = c_pal("C magenta"),
    linewidth = 0.5
  ) +
  geom_qq(
    color = c_pal("C blue"),
    size = 0.3
  ) +
  labs(
    x = "Cuantiles teóricos",
    y = "Cuantiles muestrales"
  ) +
  theme_krul()

# Combinamos los gráficos QQ
skew_sample_qq_comparison_plot <- left_skew_qq_plot +
  symmetric_qq_plot +
  right_skew_qq_plot

# Combinamos los gráficos QQ con los histogramas
skew_hist_qq_comparison_plot <- skew_sample_comparison_plot /
  skew_sample_qq_comparison_plot +
  plot_annotation(
    title = paste0(
      "Comparación de histogramas y gráficos QQ\n",
      "de muestras con distintos niveles de asimetría"
    ),
    theme = theme(plot.title = element_text(size = 24, face = "bold"))
  )

# Mostramos la gráfica
skew_hist_qq_comparison_plot
```

Consideraremos también los histogramas y los gráficos QQ de las muestras leptocúrtica, mesocúrtica y platicúrtica que generamos en la sección anterior.

```{r}
#| fig-cap: "Gráfica comparativa de histogramas y gráficos QQ de muestras leptocúrtica, mesocúrtica y platicúrtica. Observemos cómo los gráficos QQ reflejan las diferencias en la curtosis de las muestras, con desviaciones notables de la línea de referencia en las muestras leptocúrtica y platicúrtica."
#| fig-width: 12
#| fig-height: 7

# Generamos el gráfico QQ para la muestra leptocúrtica
leptokurtic_qq_plot <- leptokurtic_sample_tbl |>
  ggplot(aes(sample = sample)) +
  geom_qq_line(
    color = c_pal("C magenta"),
    linewidth = 0.5
  ) +
  geom_qq(
    color = c_pal("C blue"),
    size = 0.3
  ) +
  labs(
    x = "Cuantiles teóricos",
    y = "Cuantiles muestrales"
  ) +
  theme_krul()

# Generamos el gráfico QQ para la muestra mesocúrtica
mesokurtic_qq_plot <- mesokurtic_sample_tbl |>
  ggplot(aes(sample = sample)) +
  geom_qq_line(
    color = c_pal("C magenta"),
    linewidth = 0.5
  ) +
  geom_qq(
    color = c_pal("C blue"),
    size = 0.3
  ) +
  labs(
    x = "Cuantiles teóricos",
    y = "Cuantiles muestrales"
  ) +
  theme_krul()

# Generamos el gráfico QQ para la muestra platicúrtica
platykurtic_qq_plot <- platykurtic_sample_tbl |>
  ggplot(aes(sample = sample)) +
  geom_qq_line(
    color = c_pal("C magenta"),
    linewidth = 0.5
  ) +
  geom_qq(
    color = c_pal("C blue"),
    size = 0.3
  ) +
  labs(
    x = "Cuantiles teóricos",
    y = "Cuantiles muestrales"
  ) +
  theme_krul()

# Combinamos los gráficos QQ
kurtosis_sample_qq_comparison_plot <- leptokurtic_qq_plot +
  mesokurtic_qq_plot +
  platykurtic_qq_plot

# Combinamos los gráficos QQ con los histogramas
kurtosis_hist_qq_comparison_plot <- kurtosis_sample_comparison_plot /
  kurtosis_sample_qq_comparison_plot +
  plot_annotation(
    title = paste0(
      "Comparación de histogramas y gráficos QQ\n",
      "de muestras con distintos niveles de curtosis"
    ),
    theme = theme(plot.title = element_text(size = 24, face = "bold"))
  )

# Mostramos la gráfica
kurtosis_hist_qq_comparison_plot
```

## Pruebas de normalidad

Aunque los gráficos QQ son una buena forma de evaluar visualmente la normalidad de nuestros datos, muchas veces es necesario contar con pruebas estadísticas más objetivas y que nos permitan determinar de una manera más precisa si estos datos siguen o no una distribución normal. Algunas de las pruebas más usadas para este propósito son las siguientes:

\begin{enumerate}
\item \textbf{Shapiro–Wilk.} Evalúa que tan bien los datos ordenados de la muestra se ajustan a los cuantiles esperados de una distribución normal. Es muy usada para muestras pequeñas (menores a 50) pero puede ser demasiado sensible en muestras grandes. En R, se puede llamar utilizando la función \texttt{shapiro.test()}.

\item \textbf{Kolmogorov–Smirnov.} Compara la función de distribución empírica con la acumulada de la normal. Es no paramétrica y aplicable a cualquier tamaño, pero menos potente que Shapiro–Wilk en muestras pequeñas; sensible a parámetros de escala y localización. Para llamar a esta función en R, se puede usar el comando \texttt{ks.test()}.

\item \textbf{Anderson–Darling.} Similar a Kolmogorov–Smirnov, pero da mayor peso a las colas. Potente en muestras pequeñas y ampliamente utilizada. Para utilizar esta prueba en R, se puede usar la función \texttt{ad.test()} del paquete \texttt{nortest}.

\item \textbf{Jarque–Bera.} Basada en la asimetría y curtosis de los datos. Potente en muestras grandes; en muestras pequeñas puede ser demasiado sensible a leves desvíos. En R, se puede llamar utilizando la función \texttt{jarque.bera.test()} del paquete \texttt{tseries}.
\end{enumerate}

Aplicamos estas pruebas a las muestras con sesgo a la izquierda, simétrica y con sesgo a la derecha que generamos anteriormente.

```{r}
#| tbl-cap: "Tabla de valores $p$ de las pruebas de normalidad aplicadas a las muestras con sesgo a la izquierda, simétrica y con sesgo a la derecha que generamos."
#| label: tbl-skewness-normality
#| tbl-pos: H
#| message: false

# Generamos la tabla de resultados de las pruebas de normalidad
skew_normality_results_tbl <- list(
  compute_normality_pvalues(
    data = left_skew_sample_tbl,
    value_col = sample,
    sample_name = "Sesgo a la izquierda"
  ),
  compute_normality_pvalues(
    data = symmetric_sample_tbl,
    value_col = sample,
    sample_name = "Simétrica"
  ),
  compute_normality_pvalues(
    data = right_skew_sample_tbl,
    value_col = sample,
    sample_name = "Sesgo a la derecha"
  )
) |>
  reduce(full_join, by = "Prueba")

# Formatear y mostrar la tabla redondeando a 4 decimales
kable(
  skew_normality_results_tbl,
  format = "latex",
  booktabs = TRUE,
  digits = 4,
  align = c("l", rep("c", ncol(skew_normality_results_tbl) - 1))
) |>
  kable_styling(latex_options = "hold_position")
```

Cabe mencionar que todas estas pruebas suelen rechazar la hipótesis de normalidad para muestras muy grandes, incluso si la desviación de la normalidad es mínima. Por lo tanto, es importante complementar los resultados de estas pruebas con gráficos QQ y análisis adicionales para tomar decisiones informadas sobre la normalidad de los datos.

Ahora hacemos lo mismo para las muestras leptocúrtica, mesocúrtica y platicúrtica. 
```{r}
#| tbl-cap: "Tabla de valores $p$ de las pruebas de normalidad aplicadas a las muestras leptocúrtica, mesocúrtica y platicúrtica que generamos."
#| label: tbl-kurtosis-normality
#| tbl-pos: H

# Generamos la tabla de resultados de las pruebas de normalidad
kurtosis_normality_results_tbl <- list(
  compute_normality_pvalues(
    data = leptokurtic_sample_tbl,
    value_col = sample,
    sample_name = "Leptocúrtica"
  ),
  compute_normality_pvalues(
    data = mesokurtic_sample_tbl,
    value_col = sample,
    sample_name = "Mesocúrtica"
  ),
  compute_normality_pvalues(
    data = platykurtic_sample_tbl,
    value_col = sample,
    sample_name = "Platicúrtica"
  )
) |>
  reduce(full_join, by = "Prueba")

# Formatear y mostrar la tabla redondeando a 4 decimales
kable(
  kurtosis_normality_results_tbl,
  format = "latex",
  booktabs = TRUE,
  digits = 4,
  align = c("l", rep("c", ncol(kurtosis_normality_results_tbl) - 1))
) |>
  kable_styling(latex_options = "hold_position")
```

Nuevamente notamos que todas estas pruebas son muy sensibles a desviaciones de la normalidad para muestras grandes. En general, es difícil esperar que una muestra obtenida a partir de datos reales siga exactamente una distribución normal, por lo que hay que ser cautelosos al interpretar los resultados de estas pruebas y considerar el contexto del análisis estadístico que se esté realizando.
