# Evaluación de normalidad univariada

En muchos métodos estadísticos univariados se asume que los datos siguen una distribución normal. Sin embargo, en la práctica, no todos nuestros conjuntos de datos satisfacen esta suposición. En estos casos no se justifica el uso de estos métodos y su uso indiscriminado puede llevar a conclusiones erróneas, que nos podrían llevar a tomar malas decisiones bajo la ilusión de un respaldo estadístico que no existe. Es por eso que resulta fundamental contar con herramientas que nos permitan evaluar la normalidad de nuestros datos antes de aplicar cualquier método estadístico que dependa de esta suposición.

En este capítulo, exploraremos algunas de estas herramientas, incluyendo las medidas de asimetría y curtosis, los gráficos QQ y algunas pruebas estadísticas para evaluar la normalidad. En el siguiente capítulo, describiremos ciertas transformaciones que podemos aplicar a nuestros datos para hacerlos más cercanos a una distribución normal, en caso de que no lo sean. Pero antes de comenzar, cargaremos las librerías necesarias y definiremos algunas opciones globales para nuestro análisis.


```{r}
#| output: false
#| message: false

library(tidyverse)
library(patchwork)
library(krulRutils)
library(e1071)
library(latex2exp)
library(greybox)

options(scipen = 999)
```

## Los momentos estandarizados

Como es bien sabido, cualquier distribución normal queda completamente determinada por su media y su varianza. Se sigue que todos sus momentos estandarizados de orden superior quedan fijos y se pueden utilizar para comparar otras distribuciones contra la normal. En particular, el tercer y cuarto momentos estandarizados, conocidos como asimetría y curtosis respectivamente, son de gran utilidad para describir la forma de una distribución.

### Asimetría 

\begin{definition}
La \emph{asimetría} de una variable aleatoria $X$ se define como el tercer momento estandarizado, dado por
$$
\gamma_1 = \frac{\mu_3}{\sigma^3} = \frac{\mathbb{E}[(X - \mu)^3]}{\sigma^3},
$$
donde $\mu = \mathbb{E}[X]$ es la media y $\sigma = \sqrt{\mathbb{E}[(X - \mu)^2]}$ es la desviación estándar de $X$.
\end{definition}

La asimetría, como su nombre lo indica, mide la falta de simetría de una distribución. Una distribución es \emph{positivamente asimétrica} (\emph{sesgo a la derecha}) si posee una cola más larga a la derecha, y \emph{negativamente asimétrica} (\emph{sesgo a la izquierda}) si la cola más larga está a la izquierda. Una distribución perfectamente simétrica tiene asimetría cero.

Para ilustrar estas ideas, introduciremos la distribución Gamma.

\begin{definition}
Decimos que una variable aleatoria continua $X$ sigue una \emph{distribución Gamma} con parámetro de forma $\alpha > 0$ y parámetro de tasa $\beta > 0$, si su función de densidad de probabilidad (PDF) está dada por
\begin{equation} \label{eq:gamma_pdf}
f_X(x; \alpha, \beta) = 
\begin{cases}
\displaystyle \frac{\beta^\alpha}{\Gamma(\alpha)} \, x^{\alpha - 1} e^{-\beta x}, & x > 0, \\
0, & x \leq 0,
\end{cases}
\end{equation}
donde $\Gamma(\alpha)$ denota la función Gamma, definida como
\begin{equation} \label{eq:gamma_function}
\Gamma(\alpha) = \int_0^\infty t^{\alpha - 1} e^{-t} \, dt.
\end{equation}
En este caso escribimos $X \sim \text{Gamma}(\alpha, \beta)$.
\end{definition}

\begin{observation}
La distribución Gamma se usa frecuentemente en procesos de Poisson para modelar tiempos de espera hasta la ocurrencia de ciertos eventos. Por ejemplo, puede modelar el tiempo que pasa hasta que una compañía de seguros reciba un cierto número de reclamaciones.
\end{observation}

Es un resultado conocido que la asimetría de una distribución Gamma está dada por
$$
\gamma_1 = \frac{2}{\sqrt{\alpha}}.
$$
En particular, la asimetría siempre es positiva y tiende a cero conforme $\alpha$ aumenta. En otras palabras, la distribución se vuelve más simétrica conforme aumenta el valor de $\alpha$. 

Mostraremos ahora cómo graficar la PDF de la distribución Gamma para $\alpha = 2$ y $\beta = 1$, destacando su media y su mediana. Notemos que para estos parámetros tenemos que
\begin{align*}
\text{media} &= \mu = \alpha/\beta = 2 \\
\text{mediana} &\approx `{r} qgamma(0.5, shape = 2, rate = 1)`
\end{align*}
En particular, la media es mayor que la mediana, lo cual es consistente con la asimetría positiva de la distribución.

```{r}
#| fig-cap: "Función de densidad de la distribución Gamma con parámetros $\\alpha = 2$ y $\\beta = 1$. Notemos que para estos parámetros la media es mayor que la mediana, lo cual es consistente con la asimetría positiva de la distribución."
#| fig-width: 12
#| fig-height: 6

# Asignamos los parámetros
alpha <- 2 # forma
beta <- 1  # tasa

# Creamos una secuencia de valores para X
x_data <- seq(0, 8, length.out = 500)

# Calculamos la PDF de la distribución Gamma
gamma_distribution_tbl <- tibble(
  x_data = x_data,
  density_data = dgamma(x_data, shape = alpha, rate = beta)
)

# Calculamos la media y la mediana
gamma_mean <- alpha / beta
gamma_median <- qgamma(0.5, shape = alpha, rate = beta)
gamma_sd <- sqrt(alpha) / beta

# Generamos la gráfica
gamma_distribution_plot <- gamma_distribution_tbl |>
  ggplot(aes(x = x_data, y = density_data)) +
  geom_line(color = c_palette["C blue"], linewidth = 1) +
  geom_vline(
    xintercept = gamma_mean,
    color = c_palette["C red"],
    linetype = "dashed",
    linewidth = 1
  ) +
  geom_vline(
    xintercept = gamma_median,
    color = c_palette["C green"],
    linetype = "dashed",
    linewidth = 1
  ) +
  annotate(
    "text",
    x = gamma_mean,
    y = 0.5,
    label = "Media",
    color = c_palette["C red"],
    hjust = -0.1
  ) +
  annotate(
    "text",
    x = gamma_median,
    y = 0.5,
    label = "Mediana",
    color = c_palette["C green"],
    hjust = 1.1
  ) +
  labs(
    title = "Función de densidad de la distribución Gamma(2,1)",
    x = TeX("$X$"),
    y = "Densidad"
  ) +
  theme_krul()

gamma_distribution_plot
```

Finalmente, usaremos la distribución Gamma para generar una gráfica comparativa de una distribución con sesgo a la izquierda, una simétrica y una con sesgo a la derecha.
```{r}
#| fig-cap: "Gráfica comparativa de distribuciones con sesgo a la izquierda, simétrica y con sesgo a la derecha. Notemos como la asimetría afecta la forma de la distribución y la relación entre la media y la mediana."
#| fig-width: 12
#| fig-height: 3.5

# Calculamos la PDF de la distribución con sesgo negativo
left_skew_distribution_tbl <- tibble(
  x_data = -x_data,
  density_data = dgamma(-x_data, shape = alpha, rate = beta)
)

# Calculamos la PDF de la distribución simétrica
symmetric_distribution_tbl <- tibble(
  x_data = x_data - 4,
  density_data = dnorm(x_data)
)

# Calculamos la PDF de la distribución con sesgo positivo
right_skew_distribution_tbl <- tibble(
  x_data = x_data,
  density_data = dgamma(x_data, shape = alpha, rate = beta)
)

# Generamos la gráfica de la distribución con sesgo negativo
left_skew_distribution_plot <- left_skew_distribution_tbl |>
  ggplot(aes(x = x_data, y = density_data)) +
  geom_line(color = c_palette["C blue"], linewidth = 1) +
  geom_vline(
    xintercept = -gamma_mean,
    color = c_palette["C red"],
    linetype = "dashed",
    linewidth = 1
  ) +
  geom_vline(
    xintercept = -gamma_median,
    color = c_palette["C green"],
    linetype = "dashed",
    linewidth = 1
  ) +
  annotate(
    "text",
    x = -gamma_mean,
    y = 0.5,
    label = "Media",
    color = c_palette["C red"],
    hjust = 1.1
  ) +
  annotate(
    "text",
    x = -gamma_median,
    y = 0.5,
    label = "Mediana",
    color = c_palette["C green"],
    hjust = -0.1
  ) +
  labs(
    title = "Sesgo a la izquierda",
    x = TeX("$X$"),
    y = "Densidad"
  ) +
  theme_krul()

# Generamos la gráfica de la distribución simétrica
symmetric_distribution_plot <- symmetric_distribution_tbl |>
  ggplot(aes(x = x_data, y = density_data)) +
  geom_line(color = c_palette["C blue"], linewidth = 1) +
  geom_vline(
    xintercept = 0,
    color = c_palette["C red"],
    linetype = "dashed",
    linewidth = 1
  ) +
  geom_vline(
    xintercept = 0,
    color = c_palette["C green"],
    linetype = "dashed",
    linewidth = 1
  ) +
  annotate(
    "text",
    x = 0,
    y = 0.5,
    label = "Media y Mediana",
    color = c_palette["C red"],
    hjust = -0.1
  ) +
  labs(
    title = "Simétrica",
    x = TeX("$X$"),
    y = "Densidad"
  ) +
  theme_krul()

# Generamos la gráfica de la distribución con sesgo positivo
right_skew_distribution_plot <- right_skew_distribution_tbl |>
  ggplot(aes(x = x_data, y = density_data)) +
  geom_line(color = c_palette["C blue"], linewidth = 1) +
  geom_vline(
    xintercept = gamma_mean,
    color = c_palette["C red"],
    linetype = "dashed",
    linewidth = 1
  ) +
  geom_vline(
    xintercept = gamma_median,
    color = c_palette["C green"],
    linetype = "dashed",
    linewidth = 1
  ) +
  annotate(
    "text",
    x = gamma_mean,
    y = 0.5,
    label = "Media",
    color = c_palette["C red"],
    hjust = -0.1
  ) +
  annotate(
    "text",
    x = gamma_median,
    y = 0.5,
    label = "Mediana",
    color = c_palette["C green"],
    hjust = 1.1
  ) +
  labs(
    title = "Sesgo a la derecha",
    x = TeX("$X$"),
    y = "Densidad"
  ) +
  theme_krul()

skew_comparison_plot <- left_skew_distribution_plot +
  symmetric_distribution_plot +
  right_skew_distribution_plot +
  plot_annotation(
    title = "Comparación de distribuciones con distintos niveles de asimetría",
    theme = theme(
      plot.title = element_text(
        size = 24,
        face = "bold"
      )
    )
  )

skew_comparison_plot
```

### Curtosis 

\begin{definition}
La \emph{curtosis} de una variable aleatoria $X$ se define como el cuarto momento estandarizado, dado por
$$
\beta_2 = \frac{\mu_4}{\sigma^4} = \frac{\mathbb{E}[(X - \mu)^4]}{\sigma^4},
$$
donde $\mu = \mathbb{E}[X]$ es la media y $\sigma = \sqrt{\mathbb{E}[(X - \mu)^2]}$ es la desviación estándar de $X$.
\end{definition}
La curtosis mide el grosor de las colas de una distribución. Una distribución con alta curtosis (\emph{leptocúrtica}) suele tener colas más pesadas y un pico más agudo que la normal. En cambio, una distribución con baja curtosis (\emph{platicúrtica}) suele tener colas más ligeras y un pico más plano. La curtosis de la normal es 3, por lo cual es común calcular el \emph{exceso de curtosis} de una distribución la cual está dada por:
$$
\gamma_2 = \beta_2 - 3.
$$
Para ilustrar estas ideas, introduciremos la distribución normal generalizada, también conocida como la distribución de Subbotin.

\begin{definition} Decimos que una variable aleatoria $X$ sigue una \emph{distribución normal generalizada} con parámetros de localización $\mu \in \mathbb{R}$, escala $\alpha > 0$ y forma $\beta > 0$, si su función de densidad de probabilidad (PDF) está dada por
\begin{equation} \label{eq:generalized_normal_pdf}
f_X(x; \mu, \alpha, \beta) = \frac{\beta}{2 \alpha \Gamma(1/\beta)} e^{-\left( \frac{|x - \mu|}{\alpha} \right)^\beta}, \quad x \in \mathbb{R},
\end{equation}
donde $\Gamma$ nuevamente denota a la función Gamma, que definimos en \eqref{eq:gamma_function}. En este caso escribimos $X \sim \text{NormalGeneralizada}(\mu, \alpha, \beta)$.
\end{definition}

Los momentos de la distribución normal generalizada están dados por:
\begin{align*}
\text{media} & = \mu, \\
\text{varianza} & = \alpha^2 \frac{\Gamma(3/\beta)}{\Gamma(1/\beta)}, \\
\text{asimetría} & = 0, \\
\text{curtosis excesiva} & = \frac{\Gamma(5/\beta) \Gamma(1/\beta)}{\Gamma(3/\beta)^2} - 3. 
\end{align*}
Notemos que la asimetría es cero para cualquier valor de $\beta$, lo cual indica que la distribución siempre es simétrica. En cuanto a la curtosis, observamos que:
\begin{itemize}
\item Si $0 < \beta < 2$, la curtosis excesiva es positiva, indicando colas más pesadas que la normal (distribución leptocúrtica). 
\item Si $\beta = 2$, la curtosis excesiva es cero, coincidiendo con la normal.
\item Si $\beta > 2$, la curtosis excesiva es negativa, indicando colas más ligeras que la normal (distribución platicúrtica). 
\end{itemize}

\begin{observation} Notemos que para $\beta = 1$ la distribución normal generalizada coincide con la distribución de Laplace cuya PDF está dada por 
\begin{equation} \label{eq:laplace_pdf}
f_X(x; \mu, b) = \frac{1}{2b} e^{-\frac{|x - \mu|}{b}}, \quad x \in \mathbb{R}, 
\end{equation}
donde $b > 0$ es un parámetro de escala (que correspnde al valor de $\alpha$ en la normal generalizada). En este caso, la curtosis excesiva es 3, indicando colas más pesadas que la normal. Por otro lado, cuando $\beta = 2$ obtenemos la distribución normal con media  $\mu$ y varianza $2\alpha^2$. Finalemente, a medida que $\beta$ tiende a infinito, la distribución normal generalizada converge a una distribución uniforme en el intervalo $(\mu - \alpha, \mu + \alpha)$, la cual tiene curtosis excesiva de $-1.2$, indicando colas más ligeras que la normal.
\end{observation}

Mostraremos ahora la gráfica de la PDF de la distribución normal generalizada para $\mu = 0$, $\alpha = 1$ y distintos valores de $\beta$, destacando sus colas y la forma del pico central.
```{r}
#| fig-cap: "Funciones de densidad de la distribución normal generalizada para $\\mu = 0$, $\\alpha = 1$ y distintos valores de $\\beta$. Notemos cómo cambia la forma de la distribución conforme varía el parámetro de forma $\\beta$, afectando el grosor de las colas y la forma del pico central."
#| fig-width: 12
#| fig-height: 6

# Creamos una secuencia de valores para X
x_data <- seq(-3.5, 3.5, length.out = 500)

# Seleccionamos los valores de beta a graficar
beta_values <- c(0.5, 1, 1.5, 2, 3, 8)

# Calculamos las densidades para cada valor de beta
dgnorm_distribution_family_tbl <- expand_grid(
  x_data = x_data,
  beta = beta_values
) |>
  mutate(
    density_data = dgnorm(
      x_data,
      mu = 0,
      scale = 1,
      shape = beta
    ),
    beta = factor(beta)
  )

# Generamos la gráfica
dgnorm_distribution_family_plot <- ggplot(
  dgnorm_distribution_family_tbl,
  aes(
    x = x_data,
    y = density_data,
    color = beta
  )
) +
  geom_line(linewidth = 1) +
  scale_color_manual(
    values = unname(c_pal(
      "C red",
      "C yellow",
      "C orange",
      "C green",
      "C blue",
      "C magenta"
    )),
    labels = c(
      TeX("$\\beta$ = 0.5 (Colas muy pesadas)"),
      TeX("$\\beta$ = 1 (Laplace)"),
      TeX("$\\beta$ = 1.5 (Colas pesadas)"),
      TeX("$\\beta$ = 2 (Normal)"),
      TeX("$\\beta$ = 3 (Colas ligeras)"),
      TeX("$\\beta$ = 8 (Colas muy ligeras)")
    )
  ) +
  labs(
    title = "Distribucion normal generalizada para distintos valores de beta",
    x = TeX("$X$"),
    y = "Densidad",
    color = "Parámetro de forma"
  ) +
  theme_krul()

dgnorm_distribution_family_plot
```

## Gráficos QQ
Los gráficos QQ (quantile–quantile) son herramientas para comparar la distribución de un conjunto de datos con una distribución teórica (por ejemplo, la normal). Son especialmente útiles para evaluar la normalidad.

Para construir un gráfico QQ, siga estos pasos:
\begin{enumerate}
    \item \textbf{Ordene los datos muestrales:}  
    Coloque los datos en orden creciente:  
    \[
    x_{(1)} \leq x_{(2)} \leq \cdots \leq x_{(n)}.
    \]
    
    \item \textbf{Calcule posiciones de trazado (cuantiles empíricos):}  
    Para cada valor ordenado \( x_{(i)} \), calcule la probabilidad correspondiente  
    \[
    p_i = \frac{2i - 1}{2n}, \quad i = 1, 2, \ldots, n.
    \]
    
    \item \textbf{Obtenga los cuantiles teóricos de la normal:}  
    A partir de la función cuantil (inversa de la CDF) de la normal estándar:  
    \[
    q_i = \Phi^{-1}(p_i),
    \]
    donde \( \Phi^{-1} \) es la función cuantil de la normal estándar.  
        
    \item \textbf{Trace los puntos:}  
    Grafique los pares \( (q_i, x_{(i)}) \) con \( q_i \) en el eje x y \( x_{(i)} \) en el eje y.
    
    \item \textbf{Agregue una línea de referencia:}  
    Trazar, por ejemplo, una recta por el primer y tercer cuartil ayuda a evaluar la normalidad. \end{enumerate}

Mientras más cerca caigan los puntos de esa recta, más se parece la muestra a la distribución normal especificada.

Para ilustrar estas ideas, generaremos muestras de las distribuciones Gamma y Laplace y construiremos sus gráficos QQ e histogramas. Primero, generamos las muestras:
```{r}
set.seed(123) # for reproducibility

# Sample size
n <- 300
mu <- 0
b <- 1
# Generate random samples from the Gamma distribution
gamma_sample <- rgamma(n, shape = alpha, rate = beta)

gamma_sample_tbl <- tibble(
  sample = gamma_sample
)

# Generate uniform random numbers in (0,1)
u <- runif(n)

# Apply inverse CDF of Laplace
laplace_sample <- ifelse(u < 0.5,
  mu + b * log(2 * u),
  mu - b * log(2 * (1 - u))
)

laplace_sample_tbl <- tibble(
  sample = laplace_sample
)
```

Ahora construiremos los correspondientes gráficos QQ e histogramas. Empezamos con las muestras de la distribución Gamma:
```{r}
#| fig-cap: "Gráfico QQ e histograma de las muestras de la distribución Gamma."
#| fig-width: 10
#| fig-height: 5
gamma_qq_plot <- gamma_sample_tbl %>%
  ggplot(aes(sample = sample)) +
  geom_qq(
    color = c_palette["C red"],
    size = 0.3
  ) +
  geom_qq_line(
    color = c_palette["C blue"],
    linewidth = 0.5
  ) +
  labs(
    title = "Gráfico QQ",
    x = "Cuantiles teóricos",
    y = "Cuantiles muestrales"
  ) +
  theme_krul()

gamma_histogram <- gamma_sample_tbl %>%
  ggplot(aes(x = sample)) +
  geom_histogram(
    bins = 30,
    fill = c_palette["C blue"],
    color = "black",
    alpha = 0.7
  ) +
  labs(
    title = "Histograma",
    x = "Valores muestrales",
    y = "Densidad"
  ) +
  theme_krul()

gamma_plot <- gamma_qq_plot + gamma_histogram +
  plot_layout(ncol = 2) +
  plot_annotation(
    title = "Distribución Gamma: gráfico QQ e histograma",
    theme = theme(
      plot.title = element_text(
        size = 24,
        face = "bold"
      )
    )
  )

gamma_plot
```

Construimos ahora el gráfico QQ y el histograma para las muestras de Laplace:
```{r}
#| fig-cap: "Gráfico QQ e histograma de las muestras de la distribución de Laplace."
#| fig-width: 10
#| fig-height: 5

laplace_qq_plot <- laplace_sample_tbl %>%
  ggplot(aes(sample = sample)) +
  geom_qq(
    color = c_palette["C red"],
    size = 0.3
  ) +
  geom_qq_line(
    color = c_palette["C blue"],
    linewidth = 0.5
  ) +
  labs(
    title = "Gráfico QQ",
    x = "Cuantiles teóricos",
    y = "Cuantiles muestrales"
  ) +
  theme_krul()

laplace_histogram <- laplace_sample_tbl %>%
  ggplot(aes(x = sample)) +
  geom_histogram(
    bins = 30,
    fill = c_palette["C blue"],
    color = "black",
    alpha = 0.7
  ) +
  labs(
    title = "Histograma",
    x = "Valores muestrales",
    y = "Densidad"
  ) +
  theme_krul()
laplace_plot <- laplace_qq_plot + laplace_histogram +
  plot_layout(ncol = 2) +
  plot_annotation(
    title = "Distribución de Laplace: gráfico QQ e histograma",
    theme = theme(
      plot.title = element_text(
        size = 24,
        face = "bold"
      )
    )
  )
laplace_plot
```

## Asimetría y curtosis muestrales 

Hasta ahora hemos definido asimetría y curtosis para variables aleatorias. Sin embargo, en la práctica trabajamos con muestras y no con poblaciones completas. Por ello, necesitamos definir la asimetría y la curtosis \emph{muestrales}.

\begin{definition}
Sean $x_1, x_2, \dots, x_n$ una muestra de tamaño $n$. 
La \emph{media muestral} $\bar{x}$ y la \emph{varianza muestral} $s^{2}$ están dadas por
\[
\bar{x} = \frac{1}{n} \sum_{i=1}^n x_i,
\qquad
s^{2} = \frac{1}{n-1} \sum_{i=1}^n (x_i - \bar{x})^2.
\]
La \emph{asimetría muestral} $g_1$ está dada por
\[
g_1 = \frac{n}{(n-1)(n-2)} \sum_{i=1}^n \left( \frac{x_i - \bar{x}}{s} \right)^3.
\]
La \emph{curtosis en exceso muestral} $g_2$ 
está dada por
$$
g_2 = \frac{n(n+1)}{(n-1)(n-2)(n-3)}
\sum_{i=1}^n \left( \frac{x_i - \bar{x}}{s} \right)^4
- \frac{3(n-1)^2}{(n-2)(n-3)}.
$$
\end{definition}

Como ejemplo, calcularemos la asimetría y la curtosis en exceso muestrales de las muestras de Gamma y Laplace generadas antes. Para la muestra Gamma tenemos:
```{r}
# Compute sample skewness and excess kurtosis for Gamma distribution
gamma_sample_tbl %>%
  summarise(
    sample_skewness = skewness(sample, type = 2),
    sample_excess_kurtosis = kurtosis(sample, type = 2)
  ) %>%
  glimpse()
```
Para la muestra de Laplace tenemos:
```{r}
# Compute sample skewness and excess kurtosis for Laplace distribution
laplace_sample_tbl %>%
  summarise(
    sample_skewness = skewness(sample, type = 2),
    sample_excess_kurtosis = kurtosis(sample, type = 2)
  ) %>%
  glimpse()
```

## Escalamiento y estandarización 

En muchas situaciones, las unidades con que medimos distintas variables no son comparables (p.ej., estatura en cm y peso en kg). En esos casos conviene \emph{escalar} las variables para hacerlas comparables. En esta sección discutimos los métodos más comunes para escalar y estandarizar variables y muestras.

### Escalamiento de variables aleatorias

\begin{definition} 
Una \emph{transformación afín} de una variable aleatoria $X$ es de la forma 
$$
Y = aX + b
$$
donde $a$ y $b$ son constantes.
\end{definition}

\begin{remark}
En estadística, a menudo se habla de \emph{escalamiento} (aunque incluya traslación) para referirse a transformaciones afines.
\end{remark}

Suponga que $X$ tiene media $\mu$ y desviación estándar $\sigma$. Entonces la variable
$$ 
Y = aX + b 
$$
tendrá media $a\mu + b$ y desviación estándar $|a|\sigma$. En particular, si elegimos $a = 1/\sigma$ y $b = -\mu/\sigma$, la variable
$$
Z = \frac{X - \mu}{\sigma}
$$
tendrá media $0$ y desviación estándar $1$. Esta transformación se llama \emph{estandarización}, y $Z$ es la versión \emph{estandarizada} de $X$ (también llamada \emph{puntaje z}).

\begin{remark}
Si $X$ no es normal, $Z$ \emph{no} será normal estándar. La estandarización no transforma una distribución no normal en normal.
\end{remark}

\begin{observation}
Por definición, 
$$
\gamma_{1}(Z) =\mathbb{E}[Z^{3}] = \frac{\mathbb{E}[(X - \mu)^3]}{\sigma^3} = \gamma_{1}(X)
$$
y
$$
\gamma_{2}(Z) =\mathbb{E}[Z^{4}] - 3 = \frac{\mathbb{E}[(X - \mu)^4]}{\sigma^4} -3 = \gamma_{2}(X).
$$
\end{observation}

Como ejemplo, consideremos de nuevo la distribución Gamma. En este caso
$$
\mu = \frac{\alpha}{\beta} \quad \text{and} \quad \sigma = \frac{\sqrt{\alpha}}{\beta}. 
$$
Con esta información, generamos la gráfica de la versión estandarizada de la Gamma y la comparamos con la original.
```{r}
#| fig-cap: "Comparación de la función de densidad (PDF) de la distribución Gamma original y su versión estandarizada."
#| fig-width: 8
#| fig-height: 5


# Calculate density values
z_gamma_distribution_tbl <- gamma_distribution_tbl %>%
  mutate(
    z_data = (x_data - gamma_mean) / gamma_sd,
    z_density = dgamma(x_data, shape = alpha, rate = beta) * gamma_sd
  ) %>%
  select(z_data, z_density)

# Calculate mean and median
z_gamma_mean <- 0
z_gamma_median <- (gamma_median - gamma_mean) / gamma_sd

# Plot
z_gamma_distribution_plot <- z_gamma_distribution_tbl %>%
  ggplot(aes(x = z_data, y = z_density)) +
  geom_line(
    color = c_palette["C blue"],
    linewidth = 1
  ) +
  geom_vline(
    xintercept = z_gamma_mean,
    color = c_palette["C red"],
    linetype = "dashed",
    linewidth = 1
  ) +
  geom_vline(
    xintercept = z_gamma_median,
    color = c_palette["C green"],
    linetype = "dotted",
    linewidth = 1
  ) +
  annotate(
    "text",
    x = z_gamma_mean,
    y = 0.55,
    label = "Media",
    color = c_palette["C red"],
    hjust = -0.1
  ) +
  annotate(
    "text",
    x = z_gamma_median,
    y = 0.55,
    label = "Mediana",
    color = c_palette["C green"],
    hjust = 1.1
  ) +
  coord_cartesian(ylim = c(0, 0.6)) +
  labs(
    title = paste(
      "Estandarizada"
    ),
    x = "X",
    y = "Densidad"
  ) +
  theme_krul()

gamma_distribution_plot <- gamma_distribution_plot +
  labs(
    title = "Original"
  )

combined_gamma_plot <- gamma_distribution_plot + z_gamma_distribution_plot +
  plot_layout(ncol = 2) +
  plot_annotation(
    title = "Distribución Gamma: original y estandarizada",
    theme = theme(
      plot.title = element_text(
        size = 24,
        face = "bold"
      )
    )
  )

combined_gamma_plot
```


### Escalamiento de muestras

Para una muestra dada, no siempre se conoce la distribución subyacente; en particular, pueden desconocerse la media y la desviación poblacionales. Aun así, podemos escalar los datos; hay varios métodos comunes:

\begin{enumerate}
    \item \emph{Estandarización}: Usa la media y desviación muestrales. La muestra estandarizada es
    $$
    T = \frac{X - \bar{X}}{S},
    $$
    donde $\bar{X}$ es la media muestral y $S$ la desviación muestral. 
    
    \item \emph{Escalamiento Min–Max}: Escala a un rango fijo, usualmente [0,1]. La muestra escalada es
    $$
    T = \frac{X - \min(X)}{\max(X) - \min(X)},
    $$
    donde $\min(X)$ y $\max(X)$ son el mínimo y máximo de la muestra. Es muy sensible a atípicos al usar extremos.
    
    \item \emph{Escalamiento robusto}: Usa la mediana y el rango intercuartil (IQR). La muestra escalada es
    $$
    T = \frac{X - \text{median}(X)}{\text{IQR}(X)},
    $$
    donde $\text{IQR}(X) = Q_3 - Q_1$. Es más robusto a atípicos que Min–Max.

    \item \emph{Normalización}: Divide cada dato por la norma del vector. La muestra normalizada es
    $$
    T = \frac{X}{\|X\|},
    $$
    donde $\|X\|$ es la norma. Se usa con menor frecuencia que los anteriores.
\end{enumerate}

\begin{remark} 
Como se mencionó, escalar no vuelve normal una distribución no normal. En particular, la asimetría y la curtosis en exceso muestrales no cambian.
\end{remark}

Como ejemplo, consideraremos los distintos métodos de escalado aplicados a la muestra de la distribución Gamma que generamos anteriormente.  
```{r}
#| fig-cap: "Comparación de distintos métodos de escalamiento aplicados a la muestra Gamma. Note que los QQ-plots son versiones reescaladas del gráfico QQ original y, por tanto, tienen la misma forma."
#| fig-width: 12
#| fig-height: 14

scale_lookup_tbl <- tibble(
  code = c(
    "sample",
    "sample_standard",
    "sample_min_max",
    "sample_robust",
    "sample_normal"
  ),
  label = c(
    "Original Sample",
    "Estandarizada",
    "Min-Max Scaled",
    "Robust Scaled",
    "Normalized"
  )
)

scaled_gamma_sample_tbl <- gamma_sample_tbl %>%
  mutate(
    sample_standard = standard_scale(sample),
    sample_min_max = min_max_scale(sample),
    sample_robust = robust_scale(sample),
    sample_normal = normal_scale(sample)
  ) %>%
  pivot_longer(
    cols = everything(),
    names_to = "scaling_method",
    values_to = "sample_scaled"
  ) %>%
  convert_codes_to_factor(
    code_col = scaling_method,
    lookup_tbl = scale_lookup_tbl,
    lookup_code_col = code,
    lookup_label_col = label,
    new_factor_col_name = scaling_method_factor
  )

scaled_gamma_qq_plot <- scaled_gamma_sample_tbl %>%
  ggplot(aes(sample = sample_scaled)) +
  facet_wrap(
    ~scaling_method_factor,
    nrow = 5,
    scales = "free"
  ) +
  geom_qq(
    color = c_palette["C red"],
    size = 0.3
  ) +
  geom_qq_line(
    color = c_palette["C blue"],
    linewidth = 0.5
  ) +
  labs(
    title = "Gráficos QQ",
    x = "Cuantiles teóricos",
    y = "Cuantiles muestrales"
  ) +
  theme_krul()

scaled_gamma_histogram <- scaled_gamma_sample_tbl %>%
  ggplot(aes(x = sample_scaled)) +
  facet_wrap(
    ~scaling_method_factor,
    nrow = 5,
    scales = "free"
  ) +
  geom_histogram(
    bins = 30,
    fill = c_pal("C blue"),
    color = "black",
    alpha = 0.7
  ) +
  labs(
    title = "Histogramas",
    x = "Valores muestrales",
    y = "Densidad"
  ) +
  theme_krul()

scaled_gamma_plot <- scaled_gamma_qq_plot + scaled_gamma_histogram +
  plot_layout(ncol = 2) +
  plot_annotation(
    title = "Comparación de métodos de escalamiento aplicados a la muestra Gamma",
    theme = theme(
      plot.title = element_text(
        size = 24,
        face = "bold"
      )
    )
  )

scaled_gamma_plot
```

## Actividad: Visualizando la no normalidad de muestras

Para cada una de las siguientes distribuciones, construya una muestra de tamaño 300 y calcule la asimetría y curtosis muestrales. Después, construya y compare sus gráficos QQ e histogramas.

\begin{enumerate}
    \item Distribución exponencial con tasa $\lambda = 1$.
    \item Distribución uniforme en $[0, 1]$.
    \item Distribución beta con $\alpha = 2$ y $\beta = 5$.
    \item Distribución de Cauchy con localización $x_0 = 0$ y escala $\gamma = 1$.
    \item Distribución $\chi^{2}_{k}$ con $k = 3$ grados de libertad.
\end{enumerate}
