# Escalamiento y transformaciones

El escalamiento y la estandarización de variables aleatorias y muestras son técnicas fundamentales en estadística y ciencia de datos. Estas transformaciones permiten comparar y analizar datos que originalmente pueden estar en diferentes escalas o unidades. En esta sección, exploraremos los conceptos básicos de escalamiento y estandarización, así como algunas de las técnicas más comunes utilizadas en la práctica.

## Escalamiento de variables aleatorias

En muchas situaciones, las unidades con que medimos distintas variables no son comparables (p.ej., estatura en cm y peso en kg). En esos casos conviene \emph{escalar} las variables para hacerlas comparables. En esta sección discutimos los métodos más comunes para escalar y estandarizar variables y muestras.

\begin{definition} 
Una \emph{transformación afín} de una variable aleatoria $X$ es de la forma 
$$
Y = aX + b
$$
donde $a$ y $b$ son constantes.
\end{definition}

\begin{remark}
En estadística, a menudo se habla de \emph{escalamiento} (aunque incluya traslación) para referirse a transformaciones afines.
\end{remark}

Suponga que $X$ tiene media $\mu$ y desviación estándar $\sigma$. Entonces la variable
$$ 
Y = aX + b 
$$
tendrá media $a\mu + b$ y desviación estándar $|a|\sigma$. En particular, si elegimos $a = 1/\sigma$ y $b = -\mu/\sigma$, la variable
$$
Z = \frac{X - \mu}{\sigma}
$$
tendrá media $0$ y desviación estándar $1$. Esta transformación se llama \emph{estandarización}, y $Z$ es la versión \emph{estandarizada} de $X$ (también llamada \emph{puntaje z}).

\begin{remark}
Si $X$ no es normal, $Z$ \emph{no} será normal estándar. La estandarización no transforma una distribución no normal en normal.
\end{remark}

\begin{observation}
Por definición, 
$$
\gamma_{1}(Z) =\mathbb{E}[Z^{3}] = \frac{\mathbb{E}[(X - \mu)^3]}{\sigma^3} = \gamma_{1}(X)
$$
y
$$
\gamma_{2}(Z) =\mathbb{E}[Z^{4}] - 3 = \frac{\mathbb{E}[(X - \mu)^4]}{\sigma^4} -3 = \gamma_{2}(X).
$$
\end{observation}

Como ejemplo, consideremos de nuevo la distribución Gamma. En este caso
$$
\mu = \frac{\alpha}{\beta} \quad \text{and} \quad \sigma = \frac{\sqrt{\alpha}}{\beta}. 
$$
Con esta información, generamos la gráfica de la versión estandarizada de la Gamma y la comparamos con la original.
```{r}
#| fig-cap: "Comparación de la función de densidad (PDF) de la distribución Gamma original y su versión estandarizada."
#| fig-width: 8
#| fig-height: 5

gamma_sample <- rgamma(n, shape = alpha, rate = beta)
gamma_sample_tbl <- tibble(
sample = gamma_sample
)

# Calculamos la PDF de la distribución Gamma para alpha = 2
gamma_distribution_tbl <- tibble(
  x_data = x_data,
  density_data = dgamma(x_data, shape = alpha, rate = beta)
)


# Calculate density values
z_gamma_distribution_tbl <- gamma_distribution_tbl %>%
  mutate(
    z_data = (x_data - gamma_mean) / gamma_sd,
    z_density = dgamma(x_data, shape = alpha, rate = beta) * gamma_sd
  ) %>%
  select(z_data, z_density)

# Calculate mean and median
z_gamma_mean <- 0
z_gamma_median <- (gamma_median - gamma_mean) / gamma_sd

# Plot
z_gamma_distribution_plot <- z_gamma_distribution_tbl %>%
  ggplot(aes(x = z_data, y = z_density)) +
  geom_line(
    color = c_pal("C blue"),
    linewidth = 1
  ) +
  geom_vline(
    xintercept = z_gamma_mean,
    color = c_pal("C red"),
    linetype = "dashed",
    linewidth = 1
  ) +
  geom_vline(
    xintercept = z_gamma_median,
    color = c_pal("C green"),
    linetype = "dotted",
    linewidth = 1
  ) +
  annotate(
    "text",
    x = z_gamma_mean,
    y = 0.55,
    label = "Media",
    color = c_pal("C red"),
    hjust = -0.1
  ) +
  annotate(
    "text",
    x = z_gamma_median,
    y = 0.55,
    label = "Mediana",
    color = c_pal("C green"),
    hjust = 1.1
  ) +
  coord_cartesian(ylim = c(0, 0.6)) +
  labs(
    title = paste(
      "Estandarizada"
    ),
    x = "X",
    y = "Densidad"
  ) +
  theme_krul()

gamma_distribution_plot <- gamma_distribution_plot +
  labs(
    title = "Original"
  )

combined_gamma_plot <- gamma_distribution_plot + z_gamma_distribution_plot +
  plot_layout(ncol = 2) +
  plot_annotation(
    title = "Distribución Gamma: original y estandarizada",
    theme = theme(
      plot.title = element_text(
        size = 24,
        face = "bold"
      )
    )
  )

combined_gamma_plot
```


## Escalamiento de muestras

Para una muestra dada, no siempre se conoce la distribución subyacente; en particular, pueden desconocerse la media y la desviación poblacionales. Aun así, podemos escalar los datos; hay varios métodos comunes:

\begin{enumerate}
    \item \emph{Estandarización}: Usa la media y desviación muestrales. La muestra estandarizada es
    $$
    T = \frac{X - \bar{X}}{S},
    $$
    donde $\bar{X}$ es la media muestral y $S$ la desviación muestral. 
    
    \item \emph{Escalamiento Min–Max}: Escala a un rango fijo, usualmente [0,1]. La muestra escalada es
    $$
    T = \frac{X - \min(X)}{\max(X) - \min(X)},
    $$
    donde $\min(X)$ y $\max(X)$ son el mínimo y máximo de la muestra. Es muy sensible a atípicos al usar extremos.
    
    \item \emph{Escalamiento robusto}: Usa la mediana y el rango intercuartil (IQR). La muestra escalada es
    $$
    T = \frac{X - \text{median}(X)}{\text{IQR}(X)},
    $$
    donde $\text{IQR}(X) = Q_3 - Q_1$. Es más robusto a atípicos que Min–Max.

    \item \emph{Normalización}: Divide cada dato por la norma del vector. La muestra normalizada es
    $$
    T = \frac{X}{\|X\|},
    $$
    donde $\|X\|$ es la norma. Se usa con menor frecuencia que los anteriores.
\end{enumerate}

\begin{remark} 
Como se mencionó, escalar no vuelve normal una distribución no normal. En particular, la asimetría y la curtosis en exceso muestrales no cambian.
\end{remark}

Como ejemplo, consideraremos los distintos métodos de escalado aplicados a la muestra de la distribución Gamma que generamos anteriormente.  
```{r}
#| fig-cap: "Comparación de distintos métodos de escalamiento aplicados a la muestra Gamma. Note que los QQ-plots son versiones reescaladas del gráfico QQ original y, por tanto, tienen la misma forma."
#| fig-width: 12
#| fig-height: 14

scale_lookup_tbl <- tibble(
  code = c(
    "sample",
    "sample_standard",
    "sample_min_max",
    "sample_robust",
    "sample_normal"
  ),
  label = c(
    "Original Sample",
    "Estandarizada",
    "Min-Max Scaled",
    "Robust Scaled",
    "Normalized"
  )
)

scaled_gamma_sample_tbl <- gamma_sample_tbl %>%
  mutate(
    sample_standard = standard_scale(sample),
    sample_min_max = min_max_scale(sample),
    sample_robust = robust_scale(sample),
    sample_normal = normal_scale(sample)
  ) %>%
  pivot_longer(
    cols = everything(),
    names_to = "scaling_method",
    values_to = "sample_scaled"
  ) %>%
  convert_codes_to_factor(
    code_col = scaling_method,
    lookup_tbl = scale_lookup_tbl,
    lookup_code_col = code,
    lookup_label_col = label,
    new_factor_col_name = scaling_method_factor
  )

scaled_gamma_qq_plot <- scaled_gamma_sample_tbl %>%
  ggplot(aes(sample = sample_scaled)) +
  facet_wrap(
    ~scaling_method_factor,
    nrow = 5,
    scales = "free"
  ) +
  geom_qq(
    color = c_pal("C red"),
    size = 0.3
  ) +
  geom_qq_line(
    color = c_pal("C blue"),
    linewidth = 0.5
  ) +
  labs(
    title = "Gráficos QQ",
    x = "Cuantiles teóricos",
    y = "Cuantiles muestrales"
  ) +
  theme_krul()

scaled_gamma_histogram <- scaled_gamma_sample_tbl %>%
  ggplot(aes(x = sample_scaled)) +
  facet_wrap(
    ~scaling_method_factor,
    nrow = 5,
    scales = "free"
  ) +
  geom_histogram(
    bins = 30,
    fill = c_pal("C blue"),
    color = "black",
    alpha = 0.7
  ) +
  labs(
    title = "Histogramas",
    x = "Valores muestrales",
    y = "Densidad"
  ) +
  theme_krul()

scaled_gamma_plot <- scaled_gamma_qq_plot + scaled_gamma_histogram +
  plot_layout(ncol = 2) +
  plot_annotation(
    title = "Comparación de métodos de escalamiento aplicados a la muestra Gamma",
    theme = theme(
      plot.title = element_text(
        size = 24,
        face = "bold"
      )
    )
  )

scaled_gamma_plot
```

## Transformaciones 
Para acercar los datos a la normalidad, pueden aplicarse transformaciones. Algunas comunes son:
\begin{enumerate}
\item \emph{Transformación de Box–Cox}: familia de transformaciones potenciadas aplicables sólo a datos positivos. Está dada por:
$$
\tilde{X} = \begin{cases}
\frac{X^\lambda - 1}{\lambda} & \text{if } \lambda \neq 0 \\
\log(X) & \text{if } \lambda = 0 
\end{cases}
$$
donde $\lambda$ es un parámetro.

\item \emph{Transformación de Yeo–Johnson}: similar a Box–Cox, pero admite valores negativos; útil con asimetrías positivas o negativas. Está dada por:
$$
\tilde{X} = \begin{cases}
\frac{((X + 1)^\lambda - 1)}{\lambda} & \text{if } X \geq 0, \lambda \neq 0 \\
\frac{-((-X + 1)^{2 - \lambda} - 1)}{2 - \lambda} & \text{if } X < 0, \lambda \neq 2 \\
\log(X + 1) & \text{if } X \geq 0, \lambda = 0 \\
\log(-X + 1) & \text{if } X < 0, \lambda = 2 
\end{cases}
$$
donde $\lambda$ es un parámetro. 
\end{enumerate}

Aplicaremos la transformación de Box–Cox a la muestra Gamma con $\lambda = 0$, $0.25$, $0.5$, $0.75$ y $1$:

```{r}
set.seed(123) # for reproducibility
# Sample size
n <- 300
b <- 1 / sqrt(2)


# Generate random samples from the Gamma distribution
gamma_sample <- rgamma(n, shape = alpha, rate = beta)
gamma_sample_tbl <- tibble(
sample = gamma_sample
)
# Generate uniform random numbers in (0,1)
u <- runif(n)
# Apply inverse CDF of Laplace
laplace_sample <- ifelse(u < 0.5,
mu + b * log(2 * u),
mu - b * log(2 * (1 - u))
)
laplace_sample_tbl <- tibble(
sample = laplace_sample
)
```

```{r}
#| fig-cap: "Comparación de distintas transformaciones de Box–Cox aplicadas a la muestra Gamma, con parámetro lambda = 0, 0.25, 0.5, 0.75 y 1."
#| fig-width: 12
#| fig-height: 14


box_cox_lookup_tbl <- tibble(
  code = c(
    "box_cox_0",
    "box_cox_025",
    "box_cox_05",
    "box_cox_075",
    "box_cox_1"
  ),
  label = c(
    "lambda = 0",
    "lambda = 0.25",
    "lambda = 0.5",
    "lambda = 0.75",
    "lambda = 1"
  ),
)

box_cox_gamma_sample_tbl <- gamma_sample_tbl %>%
  mutate(
    box_cox_0 = bcPower(sample, lambda = 0),
    box_cox_025 = bcPower(sample, lambda = 0.25),
    box_cox_05 = bcPower(sample, lambda = 0.5),
    box_cox_075 = bcPower(sample, lambda = 0.75),
    box_cox_1 = bcPower(sample, lambda = 1)
  ) %>%
  pivot_longer(
    starts_with("box_cox_"),
    names_to = "lambda",
    values_to = "transformed_sample"
  ) %>%
  convert_codes_to_factor(
    code_col = lambda,
    lookup_tbl = box_cox_lookup_tbl,
    lookup_code_col = code,
    lookup_label_col = label,
    new_factor_col_name = lambda_factor
  )


box_cox_gamma_qq_plot <- box_cox_gamma_sample_tbl %>%
  ggplot(aes(sample = transformed_sample)) +
  facet_wrap(
    ~lambda_factor,
    nrow = 5,
    scales = "free"
  ) +
  geom_qq(
    color = c_palette["C red"],
    size = 0.3
  ) +
  geom_qq_line(
    color = c_palette["C blue"],
    linewidth = 0.5
  ) +
  labs(
    title = "Gráficos QQ",
    x = "Cuantiles teóricos",
    y = "Cuantiles muestrales"
  ) +
  theme_krul()

box_cox_gamma_histogram <- box_cox_gamma_sample_tbl %>%
  ggplot(aes(x = transformed_sample)) +
  facet_wrap(
    ~lambda_factor,
    nrow = 5,
    scales = "free"
  ) +
  geom_histogram(
    bins = 30,
    fill = c_palette["C blue"],
    color = "black",
    alpha = 0.7
  ) +
  labs(
    title = "Histogramas",
    x = "Valores muestrales",
    y = "Densidad"
  ) +
  theme_krul()

box_cox_gamma_plot <- box_cox_gamma_qq_plot + box_cox_gamma_histogram +
  plot_layout(ncol = 2) +
  plot_annotation(
    title = "Transformaciones Box–Cox con distintos valores de lambda",
    theme = theme(
      plot.title = element_text(
        size = 24,
        face = "bold"
      )
    )
  )

box_cox_gamma_plot
```

## Optimización de normalidad (Box–Cox)

Como vimos, la transformación de Box–Cox puede acercar los datos a la normalidad. La elección de $\lambda$ es crucial: buscamos el valor que maximiza la log‑verosimilitud. Esto puede realizarse con `car::powerTransform`, que estima el $\lambda$ óptimo. La figura muestra el perfil de log‑verosimilitud para la muestra Gamma:
```{r}
#| fig-cap: "Perfil de log-verosimilitud para la transformación de Box–Cox aplicada a la muestra Gamma. La línea discontinua indica el valor óptimo de lambda."
#| fig-width: 14
#| fig-height: 6

# Intercept-only model
fit <- lm(sample ~ 1, data = gamma_sample_tbl)

# Estimate lambda
bc <- powerTransform(fit)

# Extract log-likelihood profile
bc_prof <- boxCox(fit, lambda = seq(-2, 2, 0.1), plotit = FALSE)

# Convert to tibble for ggplot
df <- tibble(lambda = bc_prof$x, loglik = bc_prof$y)

ggplot(df, aes(x = lambda, y = loglik)) +
  geom_line(color = c_pal("C blue"), linewidth = 1) +
  geom_vline(xintercept = bc$lambda, linetype = "dashed", color = c_pal("C red")) +
  labs(
    title = "Transformación de Box–Cox",
    x = expression(lambda),
    y = "Log-verosimilitud"
  ) +
  theme_krul()
```
Finalmente, extraemos el $\lambda$ óptimo y transformamos los datos con ese valor:
```{r}
optimal_lambda <- bc$lambda

optimal_gamma_sample_tbl <- gamma_sample_tbl %>%
  mutate(
    transformed_sample = bcPower(sample, lambda = optimal_lambda)
  )


compute_normality_pvalues(
  data = optimal_gamma_sample_tbl,
  value_col = transformed_sample,
  sample_name = "p-value"
)
```
Como se observa, la transformación de Box–Cox con el valor óptimo de $\lambda$ mejora significativamente la normalidad de los datos, pues todas las pruebas arrojan valores $p$ altos. A continuación se presentan el gráfico QQ y el histograma de los datos transformados:
```{r}
#| fig-cap: "Gráfico QQ e histograma de la transformación Gamma óptima. Nótese el mejor ajuste a la normalidad en comparación con la muestra Gamma original."
#| fig-width: 10
#| fig-height: 5
optimal_gamma_qq_plot <- optimal_gamma_sample_tbl %>%
  ggplot(aes(sample = transformed_sample)) +
  geom_qq(
    color = c_palette["C red"],
    size = 0.3
  ) +
  geom_qq_line(
    color = c_palette["C blue"],
    linewidth = 0.5
  ) +
  labs(
    title = "Gráfico QQ",
    x = "Cuantiles teóricos",
    y = "Cuantiles muestrales"
  ) +
  theme_krul()

optimal_gamma_histogram <- optimal_gamma_sample_tbl %>%
  ggplot(aes(x = transformed_sample)) +
  geom_histogram(
    bins = 30,
    fill = c_palette["C blue"],
    color = "black",
    alpha = 0.7
  ) +
  labs(
    title = "Histograma",
    x = "Valores muestrales",
    y = "Densidad"
  ) +
  theme_krul()

optimal_gamma_plot <- optimal_gamma_qq_plot + optimal_gamma_histogram +
  plot_layout(ncol = 2) +
  plot_annotation(
    title = "Transformación Gamma óptima",
    theme = theme(
      plot.title = element_text(
        size = 24,
        face = "bold"
      )
    )
  )

optimal_gamma_plot
```


## Actividad: Visualizando la no normalidad de muestras

Para cada una de las siguientes distribuciones, construya una muestra de tamaño 300 y calcule la asimetría y curtosis muestrales. Después, construya y compare sus gráficos QQ e histogramas.

\begin{enumerate}
    \item Distribución exponencial con tasa $\lambda = 1$.
    \item Distribución uniforme en $[0, 1]$.
    \item Distribución beta con $\alpha = 2$ y $\beta = 5$.
    \item Distribución de Cauchy con localización $x_0 = 0$ y escala $\gamma = 1$.
    \item Distribución $\chi^{2}_{k}$ con $k = 3$ grados de libertad.
\end{enumerate}
