# Escalamiento y transformaciones

El escalamiento y las transformaciones de variables aleatorias y muestras son dos maneras en las que podemos cambiar la manera en la que representamos la información contenida en un modelo estadístico. Estas técnicas son útiles en diversas situaciones, como cuando queremos comparar variables con diferentes unidades de medida o cuando buscamos mejorar la normalidad de los datos para cumplir con los supuestos de ciertos análisis estadísticos. La principal diferencia entre ambas es que el escalamiento preserva la forma de la distribución original, mientras que las transformaciones pueden alterar dicha forma así como sus propiedades estadísticas.

## Escalamiento de variables aleatorias

Un problema común en el análisis multivariado es que las variables involucradas pueden tener diferentes unidades de medida o rangos de valores. Esto provoca que algunas variables dominen el análisis simplemente por su escala, lo que puede llevar a interpretaciones erróneas. En esta sección discutiremos los métodos más comunes para escalar y estandarizar variables y muestras, lo que ayuda a mitigar este tipo de problemas.

\begin{definition} 
Una \emph{transformación afín} de una variable aleatoria $X$ es una transformación de la forma 
$$
Y = aX + b
$$
donde $a$ y $b$ son constantes.
\end{definition}

\begin{remark}
En estadística, a menudo se habla de \emph{escalamiento} (aunque incluya traslación) para referirse a transformaciones afines.
\end{remark}

Suponga que $X$ tiene media $\mu$ y desviación estándar $\sigma$. Entonces la variable
$$ 
Y = aX + b 
$$
tendrá media $a\mu + b$ y desviación estándar $|a|\sigma$. En particular, si elegimos $a = 1/\sigma$ y $b = -\mu/\sigma$, entonces la variable
$$
Z = \frac{X - \mu}{\sigma}
$$
tendrá media $0$ y desviación estándar $1$. Esta transformación se conoce como la \emph{estandarización} de la variable $X$ y, en este caso, decimos que $Z$ es la versión \emph{estandarizada} de $X$ (también conocida como su \emph{puntaje $z$}).

\begin{remark}
Si $X$ no es normal, entonces $Z$ \emph{no} será normal estándar. La estandarización no transforma una distribución no normal en una distribución normal.
\end{remark}

\begin{observation}
Por definición, 
$$
\gamma_{1}(Z) =\mathbb{E}[Z^{3}] = \frac{\mathbb{E}[(X - \mu)^3]}{\sigma^3} = \gamma_{1}(X)
$$
y
$$
\gamma_{2}(Z) =\mathbb{E}[Z^{4}] - 3 = \frac{\mathbb{E}[(X - \mu)^4]}{\sigma^4} -3 = \gamma_{2}(X).
$$
En otras palabras, la asimetría y la curtosis en exceso no cambian al estandarizar una variable aleatoria.
\end{observation}

Como ejemplo, consideremos de nuevo la distribución Gamma con parámetros $\alpha = 2$ y $\beta = 1$. En este caso la media y la desviación estándar están dadas por:
\begin{align*}
\mu = & \frac{\alpha}{\beta} = 2 \\
\sigma = & \frac{\sqrt{\alpha}}{\beta} = \sqrt{2}. 
\end{align*}
Usando esta información, podemos generar la gráfica de la versión estandarizada de la distribución Gamma y compararla con la original.

```{r}
#| fig-cap: "Comparación de la función de densidad (PDF) de la distribución Gamma original y su versión estandarizada. Notemos que aunque la media y la desviación estándar cambian, la forma de la distribución permanece igual. En particular, se puede observar que la asimetría de la distribución no cambia."
#| fig-width: 12
#| fig-height: 4.5

# Cargamos las librerías necesarias
library(tidyverse)
library(patchwork)
library(krulRutils)
library(car)
library(latex2exp)

# Parámetros de la distribución Gamma
alpha <- 2
beta <- 1

# Calculamos la media, la mediana y la desviación estándar
gamma_mean <- alpha / beta
gamma_median <- qgamma(0.5, shape = alpha, rate = beta)
gamma_sd <- sqrt(alpha) / beta

# Creamos una secuencia de valores para X
x_data <- seq(0, 8, length.out = 1000)

# Calculamos la PDF de la distribución Gamma original
gamma_distribution_tbl <- tibble(
  x_data = x_data,
  density_data = dgamma(x_data, shape = alpha, rate = beta)
)

# Calculamos la PDF de la distribución Gamma estandarizada
z_gamma_distribution_tbl <- gamma_distribution_tbl |>
  mutate(
    z_data = (x_data - gamma_mean) / gamma_sd,
    z_density = dgamma(x_data, shape = alpha, rate = beta) * gamma_sd
  ) |>
  select(z_data, z_density)

# Calculamos la media y mediana estandarizadas
z_gamma_mean <- 0
z_gamma_median <- (gamma_median - gamma_mean) / gamma_sd

# Generamos la gráfica de la distribución Gamma original
gamma_distribution_plot <- gamma_distribution_tbl |>
  ggplot(aes(x = x_data, y = density_data)) +
  geom_line(
    color = c_pal("C blue"),
    linewidth = 1
  ) +
  geom_vline(
    xintercept = gamma_mean,
    color = c_pal("C red"),
    linetype = "dashed",
    linewidth = 1
  ) +
  geom_vline(
    xintercept = gamma_median,
    color = c_pal("C green"),
    linetype = "dashed",
    linewidth = 1
  ) +
  annotate(
    "text",
    x = gamma_mean,
    y = 0.6,
    label = "Media",
    color = c_pal("C red"),
    hjust = -0.1
  ) +
  annotate(
    "text",
    x = gamma_median,
    y = 0.6,
    label = "Mediana",
    color = c_pal("C green"),
    hjust = 1.1
  ) +
  coord_cartesian(ylim = c(0, 0.65)) +
  labs(
    title = "Original",
    x = TeX("$X$"),
    y = "Densidad"
  ) +
  theme_krul()

# Generamos la gráfica de la distribución Gamma estandarizada
z_gamma_distribution_plot <- z_gamma_distribution_tbl |>
  ggplot(aes(x = z_data, y = z_density)) +
  geom_line(
    color = c_pal("C blue"),
    linewidth = 1
  ) +
  geom_vline(
    xintercept = z_gamma_mean,
    color = c_pal("C red"),
    linetype = "dashed",
    linewidth = 1
  ) +
  geom_vline(
    xintercept = z_gamma_median,
    color = c_pal("C green"),
    linetype = "dashed",
    linewidth = 1
  ) +
  annotate(
    "text",
    x = z_gamma_mean,
    y = 0.6,
    label = "Media",
    color = c_pal("C red"),
    hjust = -0.1
  ) +
  annotate(
    "text",
    x = z_gamma_median,
    y = 0.6,
    label = "Mediana",
    color = c_pal("C green"),
    hjust = 1.1
  ) +
  coord_cartesian(ylim = c(0, 0.65)) +
  labs(
    title = "Estandarizada",
    x = TeX("$X$"),
    y = "Densidad"
  ) +
  theme_krul()

# Combinamos ambas gráficas
combined_gamma_plot <- gamma_distribution_plot + z_gamma_distribution_plot +
  plot_layout(ncol = 2) +
  plot_annotation(
    title = "Distribución Gamma: original y estandarizada",
    theme = theme(
      plot.title = element_text(
        size = 24,
        face = "bold"
      )
    )
  )

# Mostramos la gráfica combinada
combined_gamma_plot
```


## Escalamiento de muestras

Para una muestra dada, no siempre se conoce la distribución poblacional subyacente. En particular, pueden desconocerse la media y la desviación estándar poblacional. Aun así, existen varios métodos comunes para escalar nuestros datos. Algunos de los más utilizados son:

\begin{enumerate}
    \item \emph{Estandarización}: Usa la media y la desviación estándar muestrales. En otras palabras, la muestra estandarizada está dada por
    $$
    T = \frac{X - \bar{X}}{S},
    $$
    donde $\bar{X}$ es la media muestral y $S$ es la desviación estándar muestral. 
    
    \item \emph{Escalamiento Min–Max}: En este caso la muestra escalada está dada por
    $$
    T = \frac{X - \min(X)}{\max(X) - \min(X)},
    $$
    donde $\min(X)$ y $\max(X)$ son el mínimo y máximo de la muestra. Este método de escalamiento es muy sensible a valores atípicos, ya que utiliza los valores extremos de la muestra.
    
    \item \emph{Escalamiento robusto}: Usa la mediana y el rango intercuartil (IQR). La muestra escalada es
    $$
    T = \frac{X - \text{mediana}(X)}{\text{IQR}(X)},
    $$
    Este método es más robusto frente a valores atípicos en comparación con el escalamiento Min–Max. 
    \item \emph{Normalización}: Divide cada dato por la norma del vector. La muestra normalizada es
    $$
    T = \frac{X}{\|X\|},
    $$
    donde $\|X\|$ es la norma. Se usa con menor frecuencia que los anteriores.
\end{enumerate}

Como ejemplo, consideraremos los distintos métodos de escalado aplicados a una muestra proveniente de una distribución Gamma. 

```{r}
#| fig-cap: "Comparación de distintos métodos de escalamiento aplicados a una muestra generada a partir de la distribución Gamma. Notemos que todos los gráficos QQ son versiones reescaladas del gráfico QQ original y, por tanto, tienen la misma forma. En particular, no es posible alterar la normalidad de una muestra al aplicar un método de escalamiento."
#| fig-width: 12
#| fig-height: 14

# Para asegurar la reproducibilidad de los resultados
set.seed(123)

scale_lookup_tbl <- tibble(
  code = c(
    "sample",
    "sample_standard",
    "sample_min_max",
    "sample_robust",
    "sample_normal"
  ),
  label = c(
    "Muestra Original",
    "Estandarización",
    "Escalamiento Min–Max",
    "Escalamiento Robusto",
    "Normalización"
  )
)

# Tamaño de la muestra
n <- 3000

gamma_sample_tbl <- tibble(
  sample = rgamma(n, shape = alpha, rate = beta)
)

scaled_gamma_sample_tbl <- gamma_sample_tbl |>
  mutate(
    sample_standard = standard_scale(sample),
    sample_min_max = min_max_scale(sample),
    sample_robust = robust_scale(sample),
    sample_normal = normal_scale(sample)
  ) |>
  pivot_longer(
    cols = everything(),
    names_to = "scaling_method",
    values_to = "sample_scaled"
  ) |>
  convert_codes_to_factor(
    code_col = scaling_method,
    lookup_tbl = scale_lookup_tbl,
    lookup_code_col = code,
    lookup_label_col = label,
    new_factor_col_name = scaling_method_factor
  )

scaled_gamma_qq_plot <- scaled_gamma_sample_tbl |>
  ggplot(aes(sample = sample_scaled)) +
  facet_wrap(
    ~scaling_method_factor,
    nrow = 5,
    scales = "free"
  ) +
  geom_qq(
    color = c_pal("C blue"),
    size = 0.3
  ) +
  geom_qq_line(
    color = c_pal("C magenta"),
    linewidth = 0.5
  ) +
  labs(
    title = "Gráficos QQ",
    x = "Cuantiles teóricos",
    y = "Cuantiles muestrales"
  ) +
  theme_krul()

scaled_gamma_histogram <- scaled_gamma_sample_tbl |>
  ggplot(aes(x = sample_scaled)) +
  facet_wrap(
    ~scaling_method_factor,
    nrow = 5,
    scales = "free"
  ) +
  geom_histogram(
    bins = 30,
    fill = c_pal("C blue"),
    color = "black",
    alpha = 0.7
  ) +
  labs(
    title = "Histogramas",
    x = "Valores muestrales",
    y = "Frecuencia absoluta"
  ) +
  theme_krul()

scaled_gamma_plot <- scaled_gamma_qq_plot + scaled_gamma_histogram +
  plot_layout(ncol = 2) +
  plot_annotation(
    title = "Comparación de métodos de escalamiento aplicados a la muestra Gamma",
    theme = theme(
      plot.title = element_text(
        size = 24,
        face = "bold"
      )
    )
  )

scaled_gamma_plot
```

## Transformaciones 

Las transformaciones son otro método que nos permite modificar la manera en la que representamos la información contenida en una muestra. Sin embargo, a diferencia del escalamiento, las transformaciones si pueden alterar la forma de la distribución original y sus propiedades estadísticas. Una aplicación común de estas transformaciones es mejorar la normalidad de nuestros datos, lo cual es útil para cumplir con los supuestos de ciertos análisis estadísticos.

### Familias de transformaciones

Usualmente las transformaciones que aplicamos a una muestra pertenecen a alguna familia de transformaciones que dependen de ciertos parámetros. Dos de las familias más comunes son:
\begin{enumerate}
\item \textbf{Transformaciones de Box–Cox.} Esta es una familia de transformaciones que se utiliza comúnmente para corregir asimetrías, pero solo es aplicable a datos positivos. Está dada por:
$$
\tilde{X} = \begin{cases}
\frac{X^\lambda - 1}{\lambda} & \text{si } \lambda \neq 0 \\
\log(X) & \text{si } \lambda = 0 
\end{cases}
$$
donde $\lambda$ es un parámetro.

\item \textbf{Transformaciones de Yeo–Johnson.} Similar a las transformaciones de Box–Cox, pero también son aplicables a datos negativos. Están dadas por:
$$
\tilde{X} = \begin{cases}
\frac{((X + 1)^\lambda - 1)}{\lambda} & \text{si } X \geq 0, \lambda \neq 0 \\
\log(X + 1) & \text{si } X \geq 0, \lambda = 0 \\
\frac{-((-X + 1)^{2 - \lambda} - 1)}{2 - \lambda} & \text{si } X < 0, \lambda \neq 2 \\
\log(-X + 1) & \text{si } X < 0, \lambda = 2 
\end{cases}
$$
donde $\lambda$ nuevamente es nuestro parámetro. 
\end{enumerate}

Como ilustración, aplicaremos una transformación de Box–Cox a la muestra Gamma que habíamos considerado anteriormente, utilizando los valores del parámetro $\lambda = 0$, $0.25$, $0.5$, $0.75$ y $1$:

```{r}
#| fig-cap: "Comparación de distintas transformaciones de Box–Cox aplicadas a la muestra Gamma, con parámetro lambda = 0, 0.25, 0.5, 0.75 y 1. Notemos como la forma de los gráficos QQ e histogramas cambia significativamente con cada transformación, lo que indica que la normalidad de la muestra puede mejorarse o empeorarse dependiendo del valor de lambda seleccionado."
#| fig-width: 12
#| fig-height: 14

# Generamos una tabla de búsqueda para los valores de lambda
# Esta tabla nos ayudará a etiquetar las facetas de las gráficas
# que generaremos más adelante
box_cox_lookup_tbl <- tibble(
  code = c(
    "box_cox_0",
    "box_cox_025",
    "box_cox_05",
    "box_cox_075",
    "box_cox_1"
  ),
  label = c(
    "lambda = 0",
    "lambda = 0.25",
    "lambda = 0.5",
    "lambda = 0.75",
    "lambda = 1"
  ),
)

# Generamos un tibble con las transformaciones de Box-Cox
# aplicadas a la muestra Gamma que ya teníamos
box_cox_gamma_sample_tbl <- gamma_sample_tbl |>
  mutate(
    box_cox_0 = bcPower(sample, lambda = 0),
    box_cox_025 = bcPower(sample, lambda = 0.25),
    box_cox_05 = bcPower(sample, lambda = 0.5),
    box_cox_075 = bcPower(sample, lambda = 0.75),
    box_cox_1 = bcPower(sample, lambda = 1)
  ) |>
  pivot_longer(
    starts_with("box_cox_"),
    names_to = "lambda",
    values_to = "transformed_sample"
  ) |>
  convert_codes_to_factor(
    code_col = lambda,
    lookup_tbl = box_cox_lookup_tbl,
    lookup_code_col = code,
    lookup_label_col = label,
    new_factor_col_name = lambda_factor
  )

# Generamos las gráficas QQ. Notemos que estamos utilizando
# los diversos valores de lambda para etiquetar las facetas
box_cox_gamma_qq_plot <- box_cox_gamma_sample_tbl |>
  ggplot(aes(sample = transformed_sample)) +
  facet_wrap(
    ~lambda_factor,
    nrow = 5,
    scales = "free"
  ) +
  geom_qq(
    color = c_pal("C blue"),
    size = 0.3
  ) +
  geom_qq_line(
    color = c_pal("C magenta"),
    linewidth = 0.5
  ) +
  labs(
    title = "Gráficos QQ",
    x = "Cuantiles teóricos",
    y = "Cuantiles  muestrales"
  ) +
  theme_krul()

# Generamos los histogramas. Nuevamente estamos utilizando
# los diversos valores de lambda para etiquetar las facetas
box_cox_gamma_histogram <- box_cox_gamma_sample_tbl |>
  ggplot(aes(x = transformed_sample)) +
  facet_wrap(
    ~lambda_factor,
    nrow = 5,
    scales = "free"
  ) +
  geom_histogram(
    bins = 30,
    fill = c_pal("C blue"),
    color = "black",
    alpha = 0.7
  ) +
  labs(
    title = "Histogramas",
    x = "Valores muestrales",
    y = "Frecuencia absoluta"
  ) +
  theme_krul()

# Combinamos las gráficas
box_cox_gamma_plot <- (box_cox_gamma_qq_plot + box_cox_gamma_histogram) +
  plot_layout(ncol = 2) +
  plot_annotation(
    title = "Transformaciones Box–Cox para distintos valores de lambda",
    theme = theme(
      plot.title = element_text(
        size = 24,
        face = "bold"
      )
    )
  )

# Mostramos la gráfica combinada
box_cox_gamma_plot
```

### Perfil de log-verosimilitud y transformación óptima

Una manera de cuantificar la normalidad de una muestra es mediante el cálculo de su máxima verosimilitud bajo el supuesto de normalidad. (O, de manera equivalente, el cálculo de su máxima log‑verosimilitud.) Recordemos que dada una muestra $X_1, X_2, \ldots, X_n$ proveniente de una distribución normal $\mathcal{N}(\mu, \sigma^2)$, su log‑verosimilitud está dada por:
$$
\ell(\mu, \sigma^2) = -\frac{n}{2} \log(2 \pi) - n \log(\sigma) - \frac{1}{2 \sigma^2} \sum_{i=1}^{n} (X_i - \mu)^2.
$$
Notemos que este valor depende de los parámetros $\mu$ y $\sigma^2$, los cuales son desconocidos cuando trabajamos solamente con una muestra. Sin embargo, podemos estimar estos parámetros usando los estimadores de máxima verosimilitud:
\begin{align*}
\hat{\mu} = & \bar{X} = \frac{1}{n} \sum_{i=1}^{n} X_i, \\
\hat{\sigma}^2 = & \widetilde{S}^{2} = \frac{1}{n} \sum_{i=1}^{n} (X_i - \bar{X})^2.
\end{align*}
Utilizando estos estimadores, podemos asignar a cada muestra el valor máximo de su log‑verosimilitud:
$$
\text{MLE} = \ell(\hat{\mu}, \hat{\sigma}^2) = -\frac{n}{2} \log(2 \pi) - n \log(\hat{\sigma}) - \frac{n}{2}.
$$
Entre mayor sea este valor, mejor será el ajuste de nuestra muestra a una distribución normal. Por otro lado, hemos visto que las transformaciones de Box–Cox pueden mejorar o empeorar la normalidad de una muestra dependiendo del valor del parámetro $\lambda$ utilizado. Se sigue que, para sacar el mayor provecho posible a estas transformaciones, debemos buscar el valor de $\lambda$ que maximice la log‑verosimilitud de la muestra transformada, obteniendo así la \emph{transformación óptima} de Box–Cox para nuestros datos.

Para ilustrar este proceso, en la siguiente figura mostraremos el perfil de log‑verosimilitud para distintos valores de $\lambda$ aplicados a la muestra Gamma que hemos estado utilizando, resaltando el valor óptimo de este parámetro:

```{r}
#| fig-cap: "Perfil de log-verosimilitud para la transformación de Box–Cox aplicada a la muestra Gamma. El valor óptimo de lambda se indica con una línea discontinua verde, mientras que las líneas discontinuas rojas indican el intervalo de confianza al 95% para lambda."
#| fig-width: 12
#| fig-height: 6

# Las transformaciones de Box-Cox pueden verse como parte
# de un modelo lineal generalizado. En nuestro caso
# no hay variables explicativas, por lo que ajustamos
# un modelo con solo el intercepto
gamma_sample_lm_fit <- lm(
  sample ~ 1,
  data = gamma_sample_tbl
)

# Para completar el ajuste, estimamos el valor óptimo de lambda.
gamma_sample_bc_estimate <- powerTransform(
  gamma_sample_lm_fit,
  family = "bcPower"
)

# Extraemos el valor óptimo de lambda
gamma_sample_optimal_lambda <- gamma_sample_bc_estimate$lambda

# Extraemos el intervalo de confianza al 95% para lambda
gamma_sample_lambda_confint <- as.numeric(confint(
  gamma_sample_bc_estimate,
  level = 0.95
))

# Calculamos el perfil de log-verosimilitud
gamma_sample_bc_profile <- boxCox(
  gamma_sample_lm_fit,
  lambda = seq(-2, 2, 0.1),
  plotit = FALSE
)

# Generamos el tibble con los datos del perfil de log-verosimilitud
gamma_sample_bc_tbl <- tibble(
  lambda = gamma_sample_bc_profile$x,
  log_likehood = gamma_sample_bc_profile$y
)

# Generamos la gráfica del perfil de log-verosimilitud
gamma_sample_bc_plot <- gamma_sample_bc_tbl |>
  ggplot(aes(x = lambda, y = log_likehood)) +
  geom_line(
    color = c_pal("C blue"),
    linewidth = 1
  ) +
  geom_vline(
    xintercept = gamma_sample_optimal_lambda,
    linetype = "dashed",
    color = c_pal("C green"),
    linewidth = 1
  ) +
  geom_vline(
    xintercept = gamma_sample_lambda_confint,
    linetype = "dashed",
    color = c_pal("C red"),
    linewidth = 1
  ) +
  labs(
    title = "Perfil de log-verosimilitud para la transformación Box–Cox",
    x = TeX("$\\lambda$"),
    y = "MLE"
  ) +
  theme_krul()

# Mostramos la gráfica
gamma_sample_bc_plot
```

Con esta información, podemos comparar la muestra original con su transformación de Box–Cox utilizando el valor óptimo de $\lambda$:
```{r}
#| fig-cap: "Comparación de la muestra Gamma original y su transformación de Box–Cox con el valor óptimo de lambda. Notemos la mejora significativa en la normalidad de los datos tras aplicar la transformación."
#| fig-width: 12
#| fig-height: 7

# Generamos la tabla de búsqueda
box_cox_lookup_tbl <- tibble(
  code = c(
    "box_cox_1",
    "box_cox_optimal"
  ),
  label = c(
    "Muestra original",
    "Transformación óptima"
  )
)

# Generamos el tibble con la muestra original y transformada
box_cox_gamma_sample_tbl <- gamma_sample_tbl |>
  mutate(
    box_cox_1 = sample,
    box_cox_optimal = bcPower(sample, lambda = gamma_sample_optimal_lambda)
  ) |>
  pivot_longer(
    starts_with("box_cox_"),
    names_to = "lambda",
    values_to = "transformed_sample"
  ) |>
  convert_codes_to_factor(
    code_col = lambda,
    lookup_tbl = box_cox_lookup_tbl,
    lookup_code_col = code,
    lookup_label_col = label,
    new_factor_col_name = lambda_factor
  )

# Generamos las gráficas QQ.
box_cox_gamma_qq_plot <- box_cox_gamma_sample_tbl |>
  ggplot(aes(sample = transformed_sample)) +
  facet_wrap(~lambda_factor, nrow = 2, scales = "free") +
  geom_qq(
    color = c_pal("C blue"),
    size = 0.3
  ) +
  geom_qq_line(
    color = c_pal("C magenta"),
    linewidth = 0.5
  ) +
  labs(
    title = "Gráficos QQ",
    x = "Cuantiles teóricos",
    y = "Cuantiles  muestrales"
  ) +
  theme_krul()

# Generamos los histogramas.
box_cox_gamma_histogram <- box_cox_gamma_sample_tbl |>
  ggplot(aes(x = transformed_sample)) +
  facet_wrap(~lambda_factor, nrow = 2, scales = "free") +
  geom_histogram(
    bins = 30,
    fill = c_pal("C blue"),
    color = "black",
    alpha = 0.7
  ) +
  labs(
    title = "Histogramas",
    x = "Valores muestrales",
    y = "Frecuencia absoluta"
  ) +
  theme_krul()

# Combinamos las gráficas
box_cox_gamma_plot <- (box_cox_gamma_qq_plot + box_cox_gamma_histogram) +
  plot_layout(ncol = 2) +
  plot_annotation(
    title = "Comparación de la muestra original y su transformación óptima",
    theme = theme(plot.title = element_text(size = 24, face = "bold"))
  )

# Mostramos la gráfica combinada
box_cox_gamma_plot
```

Esta figura muestra gráficamente la mejora significativa en la normalidad de la muestra tras aplicar la transformación de Box–Cox con el valor óptimo de $\lambda$. Esta misma mejora se puede cuantificar también aplicando las pruebas de normalidad que conocemos a la muestra original y a la transformada:

```{r}
#| tbl-cap: "Tabla de valores $p$ de las pruebas de normalidad aplicadas a la muestra original y a su transformación de Box–Cox con el valor óptimo de lambda. Notemos la mejora significativa en los valores $p$ tras aplicar la transformación, lo que indica un mejor ajuste a la normalidad."
#| label: tbl-comparative-normality
#| tbl-pos: H

# Generamos el tibble con la muestra transformada
optimal_gamma_sample_tbl <- gamma_sample_tbl |>
  mutate(
    transformed_sample = bcPower(sample, lambda = gamma_sample_optimal_lambda)
  )

# Generamos la tabla de resultados de las pruebas de normalidad
# tanto para la muestra original como para la transformada
comparative_normality_results_tbl <- list(
  compute_normality_pvalues(
    data = gamma_sample_tbl,
    value_col = sample,
    sample_name = "Muestra original"
  ),
  compute_normality_pvalues(
    data = optimal_gamma_sample_tbl,
    value_col = transformed_sample,
    sample_name = "Transformación óptima"
  )
) |>
  reduce(full_join, by = "Prueba")

# Formateamos y mostramos la tabla redondeando a 4 decimales
kable(
  comparative_normality_results_tbl,
  format = "latex",
  booktabs = TRUE,
  digits = 4,
  align = c("l", rep("c", ncol(comparative_normality_results_tbl) - 1))
) |>
  kable_styling(latex_options = "hold_position")
```

## Actividad: Visualizando la no normalidad de muestras

Para cada una de las siguientes distribuciones, construya una muestra de tamaño 300 y calcule la asimetría y curtosis muestrales. Después, construya y compare sus gráficos QQ e histogramas.

\begin{enumerate}
    \item Distribución exponencial con tasa $\lambda = 1$.
    \item Distribución uniforme en $[0, 1]$.
    \item Distribución beta con $\alpha = 2$ y $\beta = 5$.
    \item Distribución de Cauchy con localización $x_0 = 0$ y escala $\gamma = 1$.
    \item Distribución $\chi^{2}_{k}$ con $k = 3$ grados de libertad.
\end{enumerate}
