# Introducción al análisis multivariante 

En este capítulo introducimos conceptos básicos del análisis multivariante, enfocándonos en el vector de medias y la matriz de covarianzas de un vector aleatorio. Estos conceptos son fundamentales para entender relaciones entre múltiples variables en un conjunto de datos.

## El vector de medias y la matriz de covarianzas

\begin{definition}
Sea $\Pi$ una población y sea 
$$ 
X: \Pi \to \mathbb{R}^{p} 
$$ 
un vector aleatorio (fila). El \emph{vector de medias} de $X$ se define como
\begin{equation}
\mu = \mathbb{E}[X] = \left[ \mathbb{E}[X_1], \mathbb{E}[X_2], \ldots, \mathbb{E}[X_p] \right]
\end{equation}
donde $X_i$ es la $i$-ésima componente del vector aleatorio $X$.
La \emph{matriz de covarianzas} de $X$ se define como
\begin{equation}
\Sigma = \Cov[X] = \mathbb{E}[(X - \mu)^{T}(X - \mu)] = \left[ \Cov[X_i, X_j] \right]_{i,j=1}^{p}
\end{equation}
donde $\Cov[X_i, X_j] = \mathbb{E}[(X_i - \mathbb{E}[X_i])(X_j - \mathbb{E}[X_j])]$ es la covarianza entre las componentes $i$-ésima y $j$-ésima del vector aleatorio $X$.
\end{definition}

\begin{remark}
Recuerde que $\Cov[X_i, X_j] = \Cov[X_j, X_i]$, por lo que la matriz es simétrica. Además, $\Cov[X_i, X_i] = \Var[X_i]$, la varianza de la $i$‑ésima componente de $X$. Por ello también se le llama \emph{matriz varianza–covarianza}.
\end{remark}

Ahora, dada una muestra de tamaño $n$ de $\Pi$, su \emph{matriz muestral} es de tamaño $n\times p$ y cada renglón contiene una observación del vector $X$. En este contexto, el vector de medias muestral y la matriz de covarianzas muestral se definen así:
\begin{definition}
Dada una muestra de tamaño $n$ de la población $\Pi$, con matriz muestral asociada $x$, definimos su \emph{vector de medias muestral} como
\begin{equation}
\bar{x} = \frac{1}{n} \sum_{i=1}^{n} x_i = \left[ \frac{1}{n} \sum_{i=1}^{n} x_{i,1}, \frac{1}{n} \sum_{i=1}^{n} x_{i,2}, \ldots, \frac{1}{n} \sum_{i=1}^{n} x_{i,p} \right]
\end{equation}
donde $x_i$ es la fila $i$-ésima de la matriz muestral $x$ y $x_{i,j}$ es el componente $j$-ésimo de la fila $i$-ésima.
La \emph{matriz de covarianzas muestral} se define como
\begin{equation}
\hat{\Sigma} = \frac{1}{n-1} \sum_{i=1}^{n} (x_i - \bar{x})^{T}(x_i - \bar{x})
\end{equation}
donde $\hat{\Sigma}$ es una matriz $p \times p$ y $\hat{\Sigma}{i,j} = \frac{1}{n-1} \sum{k=1}^{n} (x_{k,i} - \bar{x}i)(x{k,j} - \bar{x}_j)$ es la covarianza muestral entre las componentes $i$-ésima y $j$-ésima del vector aleatorio $X$.
\end{definition}
\begin{remark}
La matriz de covarianzas muestral es un estimador insesgado de la matriz de covarianzas de $X$.
\end{remark}

\begin{example}
Considere la siguiente matriz muestral de tamaño $n=5$ de una población $\Pi$:
$$
\left[
\begin{array}{ccc}
2 & 5 & 7 \\
4 & 3 & 6 \\
6 & 4 & 5 \\
8 & 2 & 4 \\
10 & 1 & 3
\end{array}
\right]
$$
Para obtener el vector de medias muestral, calcule:
$$
\begin{aligned}
\bar{x}_1 &= \frac{2+4+6+8+10}{5} = 6 \\
\bar{x}_2 &= \frac{5+3+4+2+1}{5} = 3 \\
\bar{x}_3 &= \frac{7+6+5+4+3}{5} = 5
\end{aligned}
$$
En otras palabras,
$$
\bar{x} = [6, 3, 5]
$$
La varianza muestral de \(X_j\) es:
$$
\hat{\Sigma}_{X_j} = \frac{1}{n-1} \sum_{i=1}^n (x_{ij} - \bar{x_j})^2
$$
Por lo tanto,
$$
\begin{aligned}
\hat{\Sigma}_{X_1} &= \frac{(2-6)^2 + (4-6)^2 + (6-6)^2 + (8-6)^2 + (10-6)^2}{4} = 10 \\
\hat{\Sigma}_{X_2} &= \frac{(5-3)^2 + (3-3)^2 + (4-3)^2 + (2-3)^2 + (1-3)^2}{4} = 2.5 \\
\hat{\Sigma}_{X_3} &= \frac{(7-5)^2 + (6-5)^2 + (5-5)^2 + (4-5)^2 + (3-5)^2}{4} = 2.5
\end{aligned}
$$
La covarianza muestral entre \(X_j\) y \(X_k\) es:
$$
\hat{\Sigma}_{X_j, X_k} = \frac{1}{n-1} \sum_{i=1}^n (x_{ij} - \bar{x}_j)(x_{ik} - \bar{x}_k)
$$
Realizando los cálculos correspondientes, obtenemos:
$$
\begin{aligned}
\hat{\Sigma}_{X_1, X_2} &= \frac{(2-6)(5-3) + (4-6)(3-3) + (6-6)(4-3) + (8-6)(2-3) + (10-6)(1-3)}{4} \\
&= \frac{(-8) + 0 + 0 + (-2) + (-8)}{4} = -4.5 \\
\hat{\Sigma}_{X_1, X_3} &= \frac{(2-6)(7-5) + (4-6)(6-5) + (6-6)(5-5) + (8-6)(4-5) + (10-6)(3-5)}{4} \\
&= \frac{(-8) + (-2) + 0 + (-2) + (-8)}{4} = -5 \\
\hat{\Sigma}_{X_2, X_3} &= \frac{(5-3)(7-5) + (3-3)(6-5) + (4-3)(5-5) + (2-3)(4-5) + (1-3)(3-5)}{4} \\
&= \frac{4 + 0 + 0 + 1 + 4}{4} = 2.25
\end{aligned}
$$
La matriz de covarianzas resultante es:
$$
\hat{\Sigma}=
\begin{bmatrix}
10 & -4.5 & -5 \\
-4.5 & 2.5 & 2.25 \\
-5 & 2.25 & 2.5
\end{bmatrix}
$$
\end{example}

## La distancia de Mahalanobis 

\begin{definition}
Supongamos que tenemos una población $\Pi$ con un vector aleatorio $X$ que tiene vector de medias $\mu$ y matriz de covarianzas $\Sigma$. Si $\Sigma$ es invertible, entonces la \emph{distancia de Mahalanobis} entre dos puntos $x$ e $y$ en $\mathbb{R}^p$ se define como:
\begin{equation}
d_M(x, y) = \sqrt{(x - y) \Sigma^{-1} (x - y)^T}
\end{equation}
\end{definition}

En el contexto de datos muestrales, la distancia de Mahalanobis puede calcularse usando la matriz de covarianzas muestral $\hat{\Sigma}$:
\begin{definition}
Dada una muestra de tamaño $n$ de la población $\Pi$, con matriz muestral asociada $x$ y matriz de covarianzas muestral $\hat{\Sigma}$, la \emph{distancia de Mahalanobis muestral} entre dos puntos $x_i$ y $x_j$ se define como:
\begin{equation}
d_M(x_i, x_j) = \sqrt{(x_i - x_j) \hat{\Sigma}^{-1} (x_i - x_j)^{T}}
\end{equation}
\end{definition}
\begin{remark}
La distancia de Mahalanobis mide la separación entre dos puntos en un espacio multivariante, tomando en cuenta las correlaciones entre variables. Es particularmente útil para identificar atípicos en datos multivariantes.
\end{remark}

Para ilustrar, consideremos el siguiente conjunto de datos. Iniciamos con una muestra aleatoria de tamaño $n=300$ de una uniforme en $[0, 10]$.
```{r}
set.seed(123)
n <- 300
x_data <- runif(n, min = 0, max = 10)
``` 
Construimos ahora un vector de error $\epsilon$ normal con media 0 y desviación 1:
```{r}
epsilon_data <- rnorm(n, mean = 0, sd = 1)
```
Podemos entonces formar el vector 
```{r}
y_data <- x_data + epsilon_data
```
y crear el tibble:
```{r}
sample_data_tbl <- tibble(
  x = x_data,
  y = y_data
)
```
La dispersión asociada se muestra a continuación:
```{r}
#| fig-cap: "Diagrama de dispersión de los datos de muestra. Nótese la alta correlación entre las variables X e Y."
#| fig-width:  5
#| fig-height: 5

library(ggforce)
library(mvtnorm)
library(ellipse)

sample_data_plot <- sample_data_tbl %>%
  ggplot(aes(x = x_data, y = y_data)) +
  geom_point(
    color = "black",
    size = 0.2,
    alpha = 1
  ) +
  labs(
    title = "Datos de muestra",
    x = "X",
    y = "Y"
  ) +
  coord_fixed() +
  theme_krul()

sample_data_plot
```
Ahora añadimos dos puntos extra a esta gráfica: 
```{r}
#| fig-cap: "Dispersión con puntos adicionales. Nótese que uno de ellos es claramente atípico."
#| fig-width:  5
#| fig-height: 5
extra_points_tbl <- tibble(
  x_extra = c(1, 5),
  y_extra = c(1, 2)
)

extra_sample_data_plot <- sample_data_plot +
  geom_point(
    data = extra_points_tbl,
    aes(x = x_extra, y = y_extra),
    color = c_pal("C red"),
    size = 1.5
  )

extra_sample_data_plot
```
Nótese que uno de estos puntos es claramente un atípico. Nos gustaría tener una medida concreta para mostrarlo, así que calculamos el vector de medias muestral (centro de los datos). Para referencia futura, también calculamos la matriz de covarianzas muestral. 
```{r}
sample_mean_vector <- colMeans(sample_data_tbl)
sample_covariance_matrix <- cov(sample_data_tbl)

sample_mean_tbl <- tibble(
  x_bar = sample_mean_vector[1],
  y_bar = sample_mean_vector[2]
)
```
Si usamos la distancia euclídea, obtenemos que el punto atípico parece más cercano a la media muestral:
```{r}
#| fig-cap: "Dispersión con vector de media muestral y un círculo de distancia euclidiana constante al centro de los datos."
#| fig-width:  5
#| fig-height: 5
euclidean_sample_data_plot <- extra_sample_data_plot +
  geom_point(
    data = sample_mean_tbl,
    aes(x = x_bar, y = y_bar),
    color = c_pal("C red"),
    size = 1.5
  ) +
  geom_circle(
    aes(x0 = sample_mean_vector[1], y0 = sample_mean_vector[2], r = 4),
    color = c_pal("C blue"),
    linewidth = 0.6,
    fill = NA
  )

euclidean_sample_data_plot
```
Por otra parte, si calculamos la distancia de Mahalanobis, obtenemos que el punto atípico está en realidad más alejado del vector de medias muestral:
```{r}
#| fig-cap: "Dispersión con vector de media muestral y una elipse de distancia de Mahalanobis constante al centro de los datos."
#| fig-width:  5
#| fig-height: 5
annotated_sample_data_plot <- extra_sample_data_plot +
  geom_point(
    data = sample_mean_tbl,
    aes(x = x_bar, y = y_bar),
    color = c_pal("C red"),
    size = 1.5
  ) +
  stat_ellipse(
    type = "norm",
    level = 0.8647,
    color = c_pal("C blue"),
    linewidth = 0.6
  )

annotated_sample_data_plot
```

## Escalamiento y estandarización 

Suponga ahora que tenemos un vector aleatorio $X$ con media $\mu$ y covarianzas $\Sigma$. Definimos un nuevo vector $Y$ como: 
$$
Y^{T} = A X^{T} + b 
$$
donde $A$ es una matriz $p\times p$ y $b$ un vector de dimensión $p$. El vector de medias y la matriz de covarianzas de $Y$ se obtienen como:
$$
\mu_Y^{T} = \mathbb{E}[Y]^{T} = A \mu^{T} + b 
$$
y
$$
\Sigma_Y = \Cov[Y] = A \Sigma A^{T} 
$$
Más adelante mostraremos que siempre es posible encontrar $A$ y $b$ tales que $\mu_Y=0$ y $\Sigma_Y = I_p$ (identidad $p\times p$). A este proceso se le conoce como \emph{estandarización} de $X$.

## Actividad: La geometría de los datos multivariantes 

\textbf{Parte A: Ejercicios teóricos}

\begin{enumerate}
    \item Demuestre que la distancia de Mahalanobis se reduce a la euclídea si la covarianza es la identidad.
    \item Muestre que la distancia de Mahalanobis es invariante bajo transformaciones afines.
    \item Muestre que al estandarizar cada variable, la matriz de covarianzas pasa a ser la matriz de correlaciones.
    \item Si $X_1$ y $X_2$ son normales estándar independientes, muestre que $d_M(X,0)^2$ sigue una ji‑cuadrada con 2 g.l., donde $d_M$ es la distancia al origen.
\end{enumerate}

\textbf{Parte B: Ejercicios prácticos}

\begin{enumerate}
    \item Genere un conjunto 2D de 50 puntos (dos variables correlacionadas).
    \item Calcule el vector de medias muestral y la matriz de covarianzas.
    \item Escriba una función en R que calcule la distancia de Mahalanobis de cada punto a la media.
    \item Identifique el punto con mayor distancia de Mahalanobis.
    \item Grafique el conjunto con \texttt{ggplot2}.
    \item Dibuje elipses de distancia de Mahalanobis 1, 2 y 3.
    \item Coloree puntos según si su distancia supera 1, 2 o 3.
    \item Cree un conjunto de 3 variables.
    \item Calcule distancias de Mahalanobis en 3D.
    \item Grafique pares de variables con elipses proyectadas.
    \item Compare distancias euclídeas a la media con distancias de Mahalanobis.
\end{enumerate}
