# Regresión lineal

## Intervalos de confianza

Supongamos que tenemos una variable aleatoria $Y_{0}$ que sigue una distribución normal con media $\mu$ y varianza $\sigma^2$, es decir,
$$
Y_{0} \sim \mathcal{N}(\mu, \sigma^2)
$$
Supongamos además que queremos recolectar una muestra de tamaño $n$ de esta variable aleatoria, que utilizaremos para estimar el valor de la media $\mu$. Utilizaremos las variables aleatorias $Y_1, Y_2, \ldots, Y_n$ para denotar los posibles valores de esta muestra. Notemos que estas variables aleatorias son independientes e idénticamente distribuidas (i.i.d.) y que cada una de ellas sigue la misma distribución normal que $Y_{0}$, es decir,
$$
Y_i \sim \mathcal{N}(\mu, \sigma^2) \qquad i = 1, 2, \ldots, n
$$
Para estimar el valor de $\mu$, utilizaremos la media muestral, definida como
$$
\bar{Y} = \frac{1}{n} \sum_{i=1}^{n} Y_i
$$
Notemos que la media muestral $\bar{Y}$ es una variable aleatoria que también sigue una distribución normal, con media $\mu$ y varianza $\sigma^2 / n$, es decir,
$$
\bar{Y} \sim \mathcal{N}(\mu, \sigma^2 / n)
$$
En particular, $E[\bar{Y}] = \mu$, en otras palabras, la media muestral es un estimador insesgado de la media poblacional $\mu$. Además, el que la varianza de la media muestral sea $\sigma^2 / n$ significa que a medida que aumentamos el tamaño de la muestra $n$, la varianza de la media muestral disminuye y, por lo tanto, la media muestral se vuelve más precisa como estimador de $\mu$. Aún más, si definimos la variable aleatoria 
$$
S^2 = \frac{1}{n-1} \sum_{i=1}^{n} (Y_i - \bar{Y})^2
$$
entonces $S^2$ es un estimador insesgado de la varianza poblacional $\sigma^2$, es decir, $E[S^2] = \sigma^2$. Notemos que la variable aleatoria $S^2$ sigue una distribución chi-cuadrada con $n-1$ grados de libertad, es decir,
$$
\frac{(n-1) S^2}{\sigma^2} \sim \chi^2_{n-1}
$$
Además, las variables aleatorias $\bar{Y}$ y $S^2$ son independientes, por lo que la variable aleatoria
$$
T = \frac{\bar{Y} - \mu}{S / \sqrt{n}} \sim t_{n-1}
$$
donde $t_{n-1}$ denota la distribución $t$ de Student con $n-1$ grados de libertad. Notemos que la variable aleatoria $T$ es una función de la media muestral $\bar{Y}$, la varianza muestral $S^2$ y el tamaño de la muestra $n$, y que su distribución no depende del valor de $\mu$ ni de $\sigma^2$. Sea ahora $t_{\alpha/2, n-1}$ el cuantil de orden $1 - \alpha/2$ de la distribución $t$ de Student con $n-1$ grados de libertad, en otras palabras,
$$
P(-t_{\alpha/2, n-1} < T < t_{\alpha/2, n-1}) = 1 - \alpha
$$
Reescribiendo esta desigualdad en términos de $\mu$, obtenemos
$$
P\left(\bar{Y} - t_{\alpha/2, n-1}
\frac{S}{\sqrt{n}} < \mu < \bar{Y} + t_{\alpha/2, n-1} \frac{S}{\sqrt{n}}\right) = 1 - \alpha
$$
Supongamos ahora que realizamos el muestreo correspondiente y que obtenemos $y_1, y_2, \ldots, y_n$ como los valores de la muestra. Podemos entonces calcular la media muestral $\bar{y}$ y la varianza muestral $s^2$, y podemos utilizar estos valores para construir el intervalo de confianza 
$$
\left(\bar{y} - t_{\alpha/2, n-1} \frac{s}{\sqrt{n}}, \bar{y} + t_{\alpha/2, n-1} \frac{s}{\sqrt{n}}\right)
$$
para $\mu$ con un nivel de confianza del $100(1 - \alpha)\%$. Notemos que esto significa que si repitiéramos este procedimiento muchas veces, entonces esperaríamos que alrededor del $100(1 - \alpha)\%$ de los intervalos de confianza obtenidos de esta manera contendrían el valor verdadero de $\mu$.

De manera más explícita, supongamos que $Y_{0}$ tiene una distribución normal estándar, es decir, $\mu = 0$ y $\sigma^2 = 1$. Supongamos además que queremos considerar muestras de tamaño $n = 10$. Notemos que en este caso tenemos que
$$
\bar{Y} = \frac{1}{10} \sum_{i=1}^{10} Y_i \sim \mathcal{N}(0, 1/10)
$$
Para comparar las variables aleatorias $Y_{0}$ y $\bar{Y}$, tomaremos una muestra de tamaño $50$ para $Y_{0}$ y tomaremos una colección de $50$ muestras de tamaño $10$ para $\bar{Y}$. 
```{r}
#| fig-cap: "Comparación entre la variable aleatoria original y la media muestral."
#| fig-width: 12
#| fig-height: 6
#| message: false


# Cargamos las librerías necesarias y  fijamos la semilla para reproducibilidad
library(tidyverse)
library(krulRutils)
library(latex2exp)
library(patchwork)
set.seed(123)

# Fijamos los parámetros de la distribución normal y el tamaño de la muestra
mu <- 0
sigma <- 1
n <- 10

# Creamos los datos para las densidades y las muestras
x_data <- seq(-2.5, 2.5, length.out = 1000)
y0_density_data <- dnorm(x_data, mean = mu, sd = sigma)
ybar_density_data <- dnorm(x_data, mean = mu, sd = sigma / sqrt(n))

# Generamos las muestras de tamaño 50 para Y0 y 50 muestras de tamaño n para Ybar
y0_data <- rnorm(50, mean = mu, sd = sigma)

y_samples_tbl <- tibble(
  y = rnorm(50 * n, mean = mu, sd = sigma),
  sample = rep(1:50, each = n)
)

# Creamos los tibbles para la densidad de Y0
y0_density_tbl <- tibble(
  x = x_data,
  y = y0_density_data
)

# Creamos el tibble para la densidad de Ybar
ybar_density_tbl <- tibble(
  x = x_data,
  y = ybar_density_data
)

# Creamos el tibble para la muestra de Y0
y0_sample_tbl <- tibble(
  y0 = y0_data
)

# Creamos el tibble para la muestra de Ybar
ybar_sample_tbl <- y_samples_tbl |>
  group_by(sample) |>
  summarise(
    ybar = mean(y),
    s = sd(y)
  )

# Generamos el gráfico de densidad para Y0
y0_density_plot <- y0_density_tbl |>
  ggplot(aes(x = x, y = y)) +
  geom_line(color = c_pal("C blue"), linewidth = 1) +
  coord_cartesian(xlim = c(-2.5, 2.5)) +
  labs(
    title = TeX("Densidad de $Y_{0}$"),
    x = TeX("$Y_{0}$"),
    y = "Densidad"
  ) +
  theme_krul()

# Generamos el gráfico de densidad para Ybar
ybar_density_plot <- ybar_density_tbl |>
  ggplot(aes(x = x, y = y)) +
  geom_line(color = c_pal("C blue"), linewidth = 1) +
  coord_cartesian(xlim = c(-2.5, 2.5)) +
  labs(
    title = TeX("Densidad de $\\bar{Y}$"),
    x = TeX("$\\bar{Y}$"),
    y = "Densidad"
  ) +
  theme_krul()

# Generamos el histograma para la muestra de Y0
y0_hist <- y0_sample_tbl |>
  ggplot(aes(x = y0)) +
  geom_histogram(
    bins = 10,
    color = "black",
    fill = c_pal("C blue"),
    alpha = 0.7
  ) +
  coord_cartesian(xlim = c(-2.5, 2.5)) +
  labs(
    title = TeX("Muestra de tamaño 50 de $Y_{0}$"),
    x = TeX("$Y_{0}$"),
    y = "Frecuencia"
  ) +
  theme_krul()

# Generamos el histograma para la muestra de Ybar
ybar_hist <- ybar_sample_tbl |>
  ggplot(aes(x = ybar)) +
  geom_histogram(
    bins = 10,
    color = "black",
    fill = c_pal("C blue"),
    alpha = 0.7
  ) +
  coord_cartesian(xlim = c(-2.5, 2.5)) +
  labs(
    title = TeX("Muestra de tamaño 50 de $\\bar{Y}$"),
    x = TeX("$\\bar{Y}$"),
    y = "Frecuencia"
  ) +
  theme_krul()

# Combinamos los gráficos de densidad y los histogramas en un solo gráfico
combined_y_plot <- ((y0_density_plot | y0_hist) /
  (ybar_density_plot | ybar_hist)) +
  plot_annotation(
    title = "Comparación de la variable aleatoria original y la media muestral",
    theme = theme(
      plot.title = element_text(
        size = 24,
        face = "bold"
      )
    )
  )

# Mostramos el gráfico combinado
combined_y_plot
```
Tomaremos ahora un valor de $\alpha = 0.2$. Entonces el valor del cuantil de orden $1 - \alpha/2 = 0.9$ de la distribución $t$ de Student con $n-1 = 9$ grados de libertad es
$$
t_{\alpha/2, n-1} = t_{0.1, 9} \approx `r round(qt(0.1, df = 9, lower.tail = FALSE), 4)`
$$
En otras palabras,
$$
P(-t_{\alpha/2, n-1} < T < t_{\alpha/2, n-1}) = 1 - \alpha = 0.8
$$
```{r}
#| fig-cap: "Densidad de la distribución $t$ de Student con $n-1=9$ grados de libertad, con los valores críticos para $\\alpha = 0.2$."
#| fig-width: 12
#| fig-height: 6
#| message: false

# Creamos los datos para la densidad de la distribución t de Student
x_data <- seq(-4, 4, length.out = 1000)
t_density_data <- dt(x_data, df = n - 1)

# Creamos el tibble para la densidad de la distribución t de Student
t_density_tbl <- tibble(
  x = x_data,
  y = t_density_data
)

# Calculamos el valor crítico t_alpha para
# alpha = 0.2 y n - 1 = 9 grados de libertad
t_alpha <- qt(0.1, df = n - 1, lower.tail = FALSE)

# Creamos un tibble para la región crítica de la distribución t de Student
t_middle_tbl <- t_density_tbl |>
  filter(x >= -t_alpha, x <= t_alpha)

# Generamos el gráfico de densidad para la distribución
# t de Student con los valores críticos
t_density_plot <- t_density_tbl |>
  ggplot(aes(x = x, y = y)) +
  geom_line(color = c_pal("C blue"), linewidth = 1) +
  geom_area(
    data = t_middle_tbl,
    fill = c_pal("C blue"),
    alpha = 0.7
  ) +
  geom_vline(
    xintercept = c(-t_alpha, t_alpha),
    color = c_pal("C green"),
    linetype = "solid",
    linewidth = 1
  ) +
  annotate(
    "text",
    x = t_alpha + 0.5,
    y = 0.2,
    label = TeX(paste0("$T = ", round(t_alpha, 4), "$")),
    color = c_pal("C green"),
    size = 5
  ) +
  annotate(
    "text",
    x = -t_alpha - 0.5,
    y = 0.2,
    label = TeX(paste0("$T = ", round(-t_alpha, 4), "$")),
    color = c_pal("C green"),
    size = 5
  ) +
  coord_cartesian(xlim = c(-4, 4)) +
  labs(
    title = TeX("Densidad de la distribución $t$ de Student"),
    x = TeX("$T$"),
    y = "Densidad"
  ) +
  theme_krul()

# Mostramos el gráfico de densidad de la distribución t de Student
t_density_plot
```
Usando este valor crítico, podemos construir los intervalos de confianza para $\mu$ con un nivel de confianza del $80\%$ asociados a cada una de las $50$ muestras de tamaño $10$ que tomamos para $\bar{Y}$. La siguiente figura ilustra estos intervalos de confianza, donde la línea horizontal azul representa el valor verdadero de $\mu = 0$.
```{r}
#| fig-cap: "Intervalos de confianza para $\\mu$ con un nivel de confianza del $80\\%$ asociados a cada una de las $50$ muestras de tamaño $10$ construidas para $\\bar{Y}$. La línea horizontal azul representa el valor verdadero de $\\mu = 0$."
#| fig-width: 12
#| fig-height: 6

# Calculamos los intervalos de confianza para cada una de las 50 muestras
confidence_intervals_tbl <- y_samples_tbl |>
  group_by(sample) |>
  summarise(
    ybar = mean(y),
    s = sd(y)
  ) |>
  mutate(
    lower = ybar - t_alpha * s / sqrt(n),
    upper = ybar + t_alpha * s / sqrt(n)
  )

# Graficamos los intervalos de confianza
confidence_intervals_plot <- confidence_intervals_tbl |>
  ggplot(aes(x = sample, y = ybar)) +
  geom_errorbar(
    aes(ymin = lower, ymax = upper),
    width = 0.5,
    color = c_pal("C green")
  ) +
  geom_point(
    color = c_pal("C red"),
    size = 2
  ) +
  geom_hline(
    yintercept = mu,
    color = c_pal("C blue"),
    linewidth = 1
  ) +
  labs(
    title = TeX(
      "Intervalos de confianza del $80\\%$ para $\\mu$"
    ),
    x = "Muestra",
    y = TeX("$Y_{0}$")
  ) +
  theme_krul()

confidence_intervals_plot
```

## Regresión lineal simple

Supongamos que tenemos un conjunto de datos 
$$
((x_1, y_1), (x_2, y_2), \ldots, (x_n, y_n))
$$
Por ejemplo, consideremos el siguiente conjunto de datos simulado:

```{r}
#| output: false
library(tidyverse)
library(krulRutils)
library(latex2exp)

set.seed(123)

n <- 50
x_data <- runif(n, min = 0, max = 10)
epsilon_data <- rnorm(n, mean = 0, sd = 1)
y_data <- x_data + epsilon_data

sample_data_tbl <- tibble(
  x = x_data,
  y = y_data
)
```
Notemos que podemos visualizar estos datos mediante un diagrama de dispersión:

```{r}
#| fig-cap: "Diagrama de dispersión de los datos simulados."
#| fig-width: 12
#| fig-height: 6
sample_data_plot <- sample_data_tbl |>
  ggplot(aes(x = x, y = y)) +
  geom_point(
    color = c_pal("C red"),
    size = 1,
    alpha = 1
  ) +
  labs(
    title = "Datos simulados",
    x = TeX("$X_{0}$"),
    y = TeX("$Y_{0}$")
  ) +
  theme_krul()

sample_data_plot
```

Nos gustaría encontrar la línea recta que mejor se ajuste a estos datos. Hay varias formas de definir "mejor ajuste", pero una de las más comunes es minimizar la suma de los errores al cuadrado (SSE por sus siglas en inglés) entre los valores observados y los valores correspondientes sobre la línea recta propuesta. De manera más precisa, buscamos una recta 
$$
Y_{0}= \hat{f}(X_{0}) = \hat{\beta}_0 + \hat{\beta}_1 X_{0}
$$
tal que si definimos $\hat{y}_{i} = \hat{f}(x_{i})$ entonces minimicemos la suma 
\begin{equation}\label{eq:sse}
\text{SSE} = \sum_{i=1}^{n} (y_i - \hat{y}_i)^2 
\end{equation}

```{r}
#| fig-cap: "Línea recta que mejor se ajusta a los datos simulados, bajo el criterio de mínimos cuadrados. En otras palabras, esta es la línea recta que minimiza el SSE."
#| fig-width:  3.5
#| fig-height: 3.5
#| message: false

model <- lm(y ~ x, data = sample_data_tbl)

fitted_data_tbl <- sample_data_tbl |>
  mutate(
    fitted = fitted(model)
  )

fitted_data_plot <- fitted_data_tbl |>
  ggplot(aes(x = x, y = y)) +
  geom_smooth(method = "lm", se = FALSE, color = c_pal("C blue")) +
  geom_segment(
    aes(xend = x, yend = fitted),
    color = c_pal("C green"),
    alpha = 1
  ) +
  geom_point(color = c_pal("C red"), size = 1, alpha = 1) +
  geom_point(
    aes(x = x, y = fitted),
    color = c_pal("C red"),
    size = 1,
    alpha = 1
  ) +
  coord_fixed() +
  labs(
    title = "Recta ajustada",
    x = TeX("$X_{0}$"),
    y = TeX("$Y_{0}$")
  ) +
  theme_krul()

fitted_data_plot
```

Para encontrar la fórmula para $\hat{\beta}_0$ y $\hat{\beta}_1$ en términos de nuestros datos, utilizaremos un poco de álgebra lineal. Empecemos por fijar los vectores
$$
x = \left[ \begin{array}{c}
x_1 \\ 
x_2 \\ 
\vdots \\ 
x_n
\end{array} \right]  \qquad y = \left[ \begin{array}{c} 
y_1 \\
y_2 \\
\vdots \\
y_n
\end{array} \right]
$$
que llamaremos el \emph{vector de las observaciones independientes} y el \emph{vector de las observaciones dependientes}, respectivamente. Fijamos ahora la llamada \emph{matriz de diseño}, dada por, 
$$
\Phi = \left[ \begin{array}{cc} 
1 & x_1 \\ 
1 & x_2 \\ 
\vdots & \vdots \\ 
1 & x_n 
\end{array} \right] 
$$
y notamos que si definimos 
$$
\hat{y} = \left[ \begin{array}{c} 
\hat{y}_1 \\ 
\hat{y}_2 \\ 
\vdots \\ 
\hat{y}_n
\end{array} \right]
$$
entonces $\hat{y} = \Phi \hat{\beta}$ donde
$$
\hat{\beta} = \left[ \begin{array}{c}
\hat{\beta}_0 \\
\hat{\beta}_1
\end{array} \right]
$$
Notemos que para minimizar la suma de los errores al cuadrado dada en la ecuación \eqref{eq:sse}, necesitamos encontrar la proyección ortogonal del vector $y$ sobre el espacio generado por las columnas de la matriz $\Phi$. Empezamos por calcular la \emph{matriz de coefficientes} 
$$
D^{2} = \big(\Phi^{T} \Phi \big)^{-1} = \begin{bmatrix}
\frac{1}{n} + \frac{\bar{x}^{2}}{S_{xx}} & -\frac{\bar{x}}{S_{xx}} \\[6pt] 
-\frac{\bar{x}}{S_{xx}} & \frac{1}{S_{xx}} 
\end{bmatrix}
$$
donde 
$$
\bar{x} = \frac{1}{n} \sum_{i=1}^{n} x_i \qquad \text{y} \qquad S_{xx} = \sum_{i=1}^{n} (x_i - \bar{x})^2 
$$
Calculamos ahora la \emph{matriz de estimadores de mínimos cuadrados}
$$
A = D^{2} \Phi^{T} = \big(\Phi^{T} \Phi \big)^{-1} \Phi^{T}  
=  \begin{bmatrix}
\frac{1}{n} + \frac{\bar{x}(\bar{x} - x_1)}{S_{xx}} & \ldots & \frac{1}{n} + \frac{\bar{x}(\bar{x} - x_n)}{S_{xx}} \\[6pt]
\frac{x_1 - \bar{x}}{S_{xx}} & \ldots & \frac{x_n - \bar{x}}{S_{xx}} 
\end{bmatrix}
$$
y, finalmente, calculamos la \emph{matriz sombrero} 
$$
H = \Phi A = \Phi \big(\Phi^{T} \Phi \big)^{-1} \Phi^{T}
$$
Notemos que las entradas de la matriz $H$ están dadas por:
$$
h_{ij} = \frac{1}{n} + \frac{(x_i - \bar{x})(x_j - \bar{x})}{S_{xx}} 
$$
en particular,
$$
h_{ii} = \frac{1}{n} + \frac{(x_i - \bar{x})^2}{S_{xx}} 
$$
Utilizando estas matrices, podemos calcular 
$$
\hat{\beta} = A y  \qquad \text{y} \qquad \hat{y} = H y 
$$ 
Para ilustrar este procedimiento, consideremos el siguiente ejemplo.

\vspace{0.8\baselineskip}

\textbf{Ejemplo.} Consideremos el siguiente conjunto de datos: 
```{r} 
set.seed(123)

n <- 5
x_data <- 1:n
epsilon_data <- rnorm(n, mean = 0, sd = n / 10)
y_data <- x_data + epsilon_data
sample_data_tbl <- tibble(
  x = x_data,
  y = y_data
)
```
Notemos que los vectores de observaciones independientes y dependientes son: 
$$
x = \begin{bmatrix} 
  `r round(x_data[1], 2)` \\
  `r round(x_data[2], 2)` \\
  `r round(x_data[3], 2)` \\
  `r round(x_data[4], 2)` \\
  `r round(x_data[5], 2)`
\end{bmatrix} \qquad y = \begin{bmatrix}
   `r round(y_data[1], 2)` \\
   `r round(y_data[2], 2)` \\
    `r round(y_data[3], 2)` \\
    `r round(y_data[4], 2)` \\
    `r round(y_data[5], 2)`
\end{bmatrix}
$$
y la matriz de diseño es: 
```{r}
Phi <- matrix(c(rep(1, n), x_data), nrow = n, ncol = 2)
```
$$
\Phi = \begin{bmatrix} 
1 & `r round(x_data[1], 2)` \\ 
1 & `r round(x_data[2], 2)` \\ 
1 & `r round(x_data[3], 2)` \\
1 & `r round(x_data[4], 2)` \\
1 & `r round(x_data[5], 2)`
\end{bmatrix}
$$
Calculamos ahora la matriz de coeficientes: 
```{r}
D2 <- solve(t(Phi) %*% Phi)
```
$$
D^{2} = \begin{bmatrix}
`r round(D2[1,1], 2)` & `r round(D2[1,2], 2)` \\
`r round(D2[2,1], 2)` & `r round(D2[2,2], 2)`
\end{bmatrix}
$$
y la matriz de estimadores de mínimos cuadrados: 
```{r}
A <- D2 %*% t(Phi)
```
$$
A = \begin{bmatrix}
`r paste(round(A[1,], 2), collapse = " & ")` \\
`r paste(round(A[2,], 2), collapse = " & ")`
\end{bmatrix}
$$
Finalmente, la matriz sombrero es: 
```{r}
H <- Phi %*% A
```
$$
H = \begin{bmatrix}
`r paste(round(H[1,], 2), collapse = " & ")` \\
`r paste(round(H[2,], 2), collapse = " & ")` \\
`r paste(round(H[3,], 2), collapse = " & ")` \\
`r paste(round(H[4,], 2), collapse = " & ")` \\
`r paste(round(H[5,], 2), collapse = " & ")`
\end{bmatrix}
$$
Utilizando estas matrices, podemos rápidamente calcular los vectores $\hat{\beta}$ y $\hat{y}$: 
```{r}
beta_hat <- A %*% y_data
y_hat <- H %*% y_data
```
$$
\hat{\beta} = \begin{bmatrix}
`r round(beta_hat[1], 2)` \\ 
`r round(beta_hat[2], 2)`
\end{bmatrix} \qquad \hat{y} = \begin{bmatrix}
`r round(y_hat[1], 2)` \\ 
`r round(y_hat[2], 2)` \\
`r round(y_hat[3], 2)` \\
`r round(y_hat[4], 2)` \\
`r round(y_hat[5], 2)`
\end{bmatrix}
$$
Notemos que en este caso la suma de los errores al cuadrado (SSE) es:
```{r}
sse <- sum((y_data - y_hat)^2)
```
$$
\text{SSE} = `r round(sse, 2)`
$$
La siguiente figura ilustra el ajuste por mínimos cuadrados para este conjunto de datos: 
```{r}
#| fig-cap: "Ajuste por mínimos cuadrados para el conjunto de datos del ejemplo."
#| fig-width:  3.5
#| fig-height: 3.5
#| message: false
fitted_example_data_tbl <- sample_data_tbl |>
  mutate(
    fitted = as.vector(y_hat)
  )
fitted_example_data_plot <- fitted_example_data_tbl |>
  ggplot(aes(x = x, y = y)) +
  geom_smooth(method = "lm", se = FALSE, color = c_pal("C blue")) +
  geom_segment(
    aes(xend = x, yend = fitted),
    color = c_pal("C green"),
    alpha = 1
  ) +
  geom_point(color = c_pal("C red"), size = 1, alpha = 1) +
  geom_point(
    aes(x = x, y = fitted),
    color = c_pal("C red"),
    size = 1,
    alpha = 1
  ) +
  coord_fixed() +
  labs(
    title = "Recta ajustada",
    x = TeX("$X_{0}$"),
    y = TeX("$Y_{0}$")
  ) +
  theme_krul()
fitted_example_data_plot
```

\vspace{0.8\baselineskip}

Notemos que este proceso se puede aplicar a cualquier conjunto de datos dado, sin embargo una de las aplicaciones más comunes de este método es tratar de predecir el valor de la variable $Y_{0}$ dado un valor específico de la variable $X_{0}$ que no se encuentre en el conjunto de datos original. Se sigue que para que estas predicciones sean de utilidad, es necesario que el comportamiento de nuestros datos siga una tendencia lineal, ya que en caso contrario las predicciones podrían no ser confiables. Por ejemplo, consideremos el ajuste por el método de mínimos cuadrados para los siguientes conjuntos de datos: 
```{r}
#| fig-cap: "Ajuste por mínimos cuadrados para diferentes conjuntos de datos."
#| fig-width:  10
#| fig-height: 5
#| message: false

library(patchwork)

set.seed(123)

n <- 500
x_data1 <- runif(n, min = 0, max = 10)
epsilon_data1 <- rnorm(n, mean = 0, sd = 50)
y_data1 <- (x_data1)^3 + epsilon_data1

x_data2 <- runif(n, min = 0, max = 10)
epsilon_data2 <- rnorm(n, mean = 0, sd = 0.1)
y_data2 <- sin(x_data2) + epsilon_data2

x_data3 <- runif(n, min = 0, max = 10)
y_data3 <- runif(n, min = 0, max = 10)

x_data4 <- runif(n, min = 0, max = 10)
y_data4 <- mapply(function(mu, sigma) rnorm(1, mean = mu, sd = sigma),
  mu = x_data4,
  sigma = x_data4
)

sample_data1_tbl <- tibble(
  x = x_data1,
  y = y_data1
)

sample_data2_tbl <- tibble(
  x = x_data2,
  y = y_data2
)

sample_data3_tbl <- tibble(
  x = x_data3,
  y = y_data3
)

sample_data4_tbl <- tibble(
  x = x_data4,
  y = y_data4
)

sample_data1_plot <- sample_data1_tbl |>
  ggplot(aes(x = x, y = y)) +
  geom_point(
    color = c_pal("C red"),
    size = 1,
    alpha = 1
  ) +
  geom_smooth(method = "lm", se = FALSE, color = c_pal("C blue")) +
  labs(
    title = "Datos cúbicos",
    x = "",
    y = ""
  ) +
  theme_krul()

sample_data2_plot <- sample_data2_tbl |>
  ggplot(aes(x = x, y = y)) +
  geom_point(
    color = c_pal("C red"),
    size = 1,
    alpha = 1
  ) +
  geom_smooth(method = "lm", se = FALSE, color = c_pal("C blue")) +
  labs(
    title = "Datos senoidales",
    x = "",
    y = ""
  ) +
  theme_krul()

sample_data3_plot <- sample_data3_tbl |>
  ggplot(aes(x = x, y = y)) +
  geom_point(
    color = c_pal("C red"),
    size = 1,
    alpha = 1
  ) +
  geom_smooth(method = "lm", se = FALSE, color = c_pal("C blue")) +
  labs(
    title = "Datos aleatorios",
    x = "",
    y = ""
  ) +
  theme_krul()

sample_data4_plot <- sample_data4_tbl |>
  ggplot(aes(x = x, y = y)) +
  geom_point(
    color = c_pal("C red"),
    size = 1,
    alpha = 1
  ) +
  geom_smooth(method = "lm", se = FALSE, color = c_pal("C blue")) +
  labs(
    title = "Datos con varianza creciente",
    x = "",
    y = ""
  ) +
  theme_krul()

sample_data_plot <- (sample_data1_plot + sample_data2_plot) /
  (sample_data3_plot + sample_data4_plot)

sample_data_plot
```

Es bastante claro que en estos casos el ajuste por mínimos cuadrados no es el método adecuado para realizar predicciones confiables. En general, este método solo es efectivo cuando se cumplen ciertas hipótesis que estudiaremos en las siguientes secciones, cuando introduciremos el modelo de regresión lineal desde un punto de vista estadístico.
