# Regresión lineal

## Intervalos de confianza

Supongamos que tenemos una variable aleatoria $Y_{0}$ que sigue una distribución normal con media $\mu$ y varianza $\sigma^2$, es decir,
$$
Y_{0} \sim \mathcal{N}(\mu, \sigma^2)
$$
Supongamos además que queremos recolectar una muestra de tamaño $n$ de esta variable aleatoria, que utilizaremos para estimar el valor de la media $\mu$. Utilizaremos las variables aleatorias $Y_1, Y_2, \ldots, Y_n$ para denotar los posibles valores de esta muestra. Notemos que estas variables aleatorias son independientes e idénticamente distribuidas (i.i.d.) y que cada una de ellas sigue la misma distribución normal que $Y_{0}$, es decir,
$$
Y_i \sim \mathcal{N}(\mu, \sigma^2) \qquad i = 1, 2, \ldots, n
$$
Para estimar el valor de $\mu$, utilizaremos la media muestral, definida como
$$
\bar{Y} = \frac{1}{n} \sum_{i=1}^{n} Y_i
$$
Notemos que la media muestral $\bar{Y}$ es una variable aleatoria que también sigue una distribución normal, con media $\mu$ y varianza $\sigma^2 / n$, es decir,
$$
\bar{Y} \sim \mathcal{N}(\mu, \sigma^2 / n)
$$
En particular, $E[\bar{Y}] = \mu$, en otras palabras, la media muestral es un estimador insesgado de la media poblacional $\mu$. Además, el que la varianza de la media muestral sea $\sigma^2 / n$ significa que a medida que aumentamos el tamaño de la muestra $n$, la varianza de la media muestral disminuye y, por lo tanto, la media muestral se vuelve más precisa como estimador de $\mu$. Aún más, si definimos la variable aleatoria 
$$
S^2 = \frac{1}{n-1} \sum_{i=1}^{n} (Y_i - \bar{Y})^2
$$
entonces $S^2$ es un estimador insesgado de la varianza poblacional $\sigma^2$, es decir, $E[S^2] = \sigma^2$. Notemos que la variable aleatoria $S^2$ sigue una distribución chi-cuadrada con $n-1$ grados de libertad, es decir,
$$
\frac{(n-1) S^2}{\sigma^2} \sim \chi^2_{n-1}
$$
Además, las variables aleatorias $\bar{Y}$ y $S^2$ son independientes, por lo que la variable aleatoria
$$
T = \frac{\bar{Y} - \mu}{S / \sqrt{n}} \sim t_{n-1}
$$
donde $t_{n-1}$ denota la distribución $t$ de Student con $n-1$ grados de libertad. Notemos que la variable aleatoria $T$ es una función de la media muestral $\bar{Y}$, la varianza muestral $S^2$ y el tamaño de la muestra $n$, y que su distribución no depende del valor de $\mu$ ni de $\sigma^2$. Sea ahora $t_{\alpha/2, n-1}$ el cuantil de orden $1 - \alpha/2$ de la distribución $t$ de Student con $n-1$ grados de libertad, en otras palabras,
$$
P(-t_{\alpha/2, n-1} < T < t_{\alpha/2, n-1}) = 1 - \alpha
$$
Reescribiendo esta desigualdad en términos de $\mu$, obtenemos
$$
P\left(\bar{Y} - t_{\alpha/2, n-1}
\frac{S}{\sqrt{n}} < \mu < \bar{Y} + t_{\alpha/2, n-1} \frac{S}{\sqrt{n}}\right) = 1 - \alpha
$$
Supongamos ahora que realizamos el muestreo correspondiente y que obtenemos $y_1, y_2, \ldots, y_n$ como los valores de la muestra. Podemos entonces calcular la media muestral $\bar{y}$ y la varianza muestral $s^2$, y podemos utilizar estos valores para construir el intervalo de confianza 
$$
\left(\bar{y} - t_{\alpha/2, n-1} \frac{s}{\sqrt{n}}, \bar{y} + t_{\alpha/2, n-1} \frac{s}{\sqrt{n}}\right)
$$
para $\mu$ con un nivel de confianza del $100(1 - \alpha)\%$. Notemos que esto significa que si repitiéramos este procedimiento muchas veces, entonces esperaríamos que alrededor del $100(1 - \alpha)\%$ de los intervalos de confianza obtenidos de esta manera contendrían el valor verdadero de $\mu$.

De manera más explícita, supongamos que $Y_{0}$ tiene una distribución normal estándar, es decir, $\mu = 0$ y $\sigma^2 = 1$. Supongamos además que queremos considerar muestras de tamaño $n = 10$. Notemos que en este caso tenemos que
$$
\bar{Y} = \frac{1}{10} \sum_{i=1}^{10} Y_i \sim \mathcal{N}(0, 1/10)
$$
Para comparar las variables aleatorias $Y_{0}$ y $\bar{Y}$, tomaremos una muestra de tamaño $50$ para $Y_{0}$ y tomaremos una colección de $50$ muestras de tamaño $10$ para $\bar{Y}$. 
```{r}
#| fig-cap: "Comparación entre la variable aleatoria original y la media muestral."
#| fig-width: 12
#| fig-height: 6
#| message: false


# Cargamos las librerías necesarias y  fijamos la semilla para reproducibilidad
library(tidyverse)
library(krulRutils)
library(latex2exp)
library(patchwork)
set.seed(123)

# Fijamos los parámetros de la distribución normal y el tamaño de la muestra
mu <- 0
sigma <- 1
n <- 10

# Creamos los datos para las densidades y las muestras
x_data <- seq(-2.5, 2.5, length.out = 1000)
y0_density_data <- dnorm(x_data, mean = mu, sd = sigma)
ybar_density_data <- dnorm(x_data, mean = mu, sd = sigma / sqrt(n))

# Generamos las muestras de tamaño 50 para Y0 y 50 muestras de tamaño n para Ybar
y0_data <- rnorm(50, mean = mu, sd = sigma)

y_samples_tbl <- tibble(
  y = rnorm(50 * n, mean = mu, sd = sigma),
  sample = rep(1:50, each = n)
)

# Creamos los tibbles para la densidad de Y0
y0_density_tbl <- tibble(
  x = x_data,
  y = y0_density_data
)

# Creamos el tibble para la densidad de Ybar
ybar_density_tbl <- tibble(
  x = x_data,
  y = ybar_density_data
)

# Creamos el tibble para la muestra de Y0
y0_sample_tbl <- tibble(
  y0 = y0_data
)

# Creamos el tibble para la muestra de Ybar
ybar_sample_tbl <- y_samples_tbl |>
  group_by(sample) |>
  summarise(
    ybar = mean(y),
    s = sd(y)
  )

# Generamos el gráfico de densidad para Y0
y0_density_plot <- y0_density_tbl |>
  ggplot(aes(x = x, y = y)) +
  geom_line(color = c_pal("C blue"), linewidth = 1) +
  coord_cartesian(xlim = c(-2.5, 2.5)) +
  labs(
    title = TeX("Densidad de $Y_{0}$"),
    x = TeX("$Y_{0}$"),
    y = "Densidad"
  ) +
  theme_krul()

# Generamos el gráfico de densidad para Ybar
ybar_density_plot <- ybar_density_tbl |>
  ggplot(aes(x = x, y = y)) +
  geom_line(color = c_pal("C blue"), linewidth = 1) +
  coord_cartesian(xlim = c(-2.5, 2.5)) +
  labs(
    title = TeX("Densidad de $\\bar{Y}$"),
    x = TeX("$\\bar{Y}$"),
    y = "Densidad"
  ) +
  theme_krul()

# Generamos el histograma para la muestra de Y0
y0_hist <- y0_sample_tbl |>
  ggplot(aes(x = y0)) +
  geom_histogram(
    bins = 10,
    color = "black",
    fill = c_pal("C blue"),
    alpha = 0.7
  ) +
  coord_cartesian(xlim = c(-2.5, 2.5)) +
  labs(
    title = TeX("Muestra de tamaño 50 de $Y_{0}$"),
    x = TeX("$Y_{0}$"),
    y = "Frecuencia"
  ) +
  theme_krul()

# Generamos el histograma para la muestra de Ybar
ybar_hist <- ybar_sample_tbl |>
  ggplot(aes(x = ybar)) +
  geom_histogram(
    bins = 10,
    color = "black",
    fill = c_pal("C blue"),
    alpha = 0.7
  ) +
  coord_cartesian(xlim = c(-2.5, 2.5)) +
  labs(
    title = TeX("Muestra de tamaño 50 de $\\bar{Y}$"),
    x = TeX("$\\bar{Y}$"),
    y = "Frecuencia"
  ) +
  theme_krul()

# Combinamos los gráficos de densidad y los histogramas en un solo gráfico
combined_y_plot <- ((y0_density_plot | y0_hist) /
  (ybar_density_plot | ybar_hist)) +
  plot_annotation(
    title = "Comparación de la variable aleatoria original y la media muestral",
    theme = theme(
      plot.title = element_text(
        size = 24,
        face = "bold"
      )
    )
  )

# Mostramos el gráfico combinado
combined_y_plot
```
Tomaremos ahora un valor de $\alpha = 0.2$. Entonces el valor del cuantil de orden $1 - \alpha/2 = 0.9$ de la distribución $t$ de Student con $n-1 = 9$ grados de libertad es
$$
t_{\alpha/2, n-1} = t_{0.1, 9} \approx `r round(qt(0.1, df = 9, lower.tail = FALSE), 4)`
$$
En otras palabras,
$$
P(-t_{\alpha/2, n-1} < T < t_{\alpha/2, n-1}) = 1 - \alpha = 0.8
$$
```{r}
#| fig-cap: "Densidad de la distribución $t$ de Student con $n-1=9$ grados de libertad, con los valores críticos para $\\alpha = 0.2$."
#| fig-width: 12
#| fig-height: 6
#| message: false

# Creamos los datos para la densidad de la distribución t de Student
x_data <- seq(-4, 4, length.out = 1000)
t_density_data <- dt(x_data, df = n - 1)

# Creamos el tibble para la densidad de la distribución t de Student
t_density_tbl <- tibble(
  x = x_data,
  y = t_density_data
)

# Calculamos el valor crítico t_alpha para
# alpha = 0.2 y n - 1 = 9 grados de libertad
t_alpha <- qt(0.1, df = n - 1, lower.tail = FALSE)

# Creamos un tibble para la región crítica de la distribución t de Student
t_middle_tbl <- t_density_tbl |>
  filter(x >= -t_alpha, x <= t_alpha)

# Generamos el gráfico de densidad para la distribución
# t de Student con los valores críticos
t_density_plot <- t_density_tbl |>
  ggplot(aes(x = x, y = y)) +
  geom_line(color = c_pal("C blue"), linewidth = 1) +
  geom_area(
    data = t_middle_tbl,
    fill = c_pal("C blue"),
    alpha = 0.7
  ) +
  geom_vline(
    xintercept = c(-t_alpha, t_alpha),
    color = c_pal("C green"),
    linetype = "solid",
    linewidth = 1
  ) +
  annotate(
    "text",
    x = t_alpha + 0.5,
    y = 0.2,
    label = TeX(paste0("$T = ", round(t_alpha, 4), "$")),
    color = c_pal("C green"),
    size = 5
  ) +
  annotate(
    "text",
    x = -t_alpha - 0.5,
    y = 0.2,
    label = TeX(paste0("$T = ", round(-t_alpha, 4), "$")),
    color = c_pal("C green"),
    size = 5
  ) +
  coord_cartesian(xlim = c(-4, 4)) +
  labs(
    title = TeX("Densidad de la distribución $t$ de Student"),
    x = TeX("$T$"),
    y = "Densidad"
  ) +
  theme_krul()

# Mostramos el gráfico de densidad de la distribución t de Student
t_density_plot
```
Usando este valor crítico, podemos construir los intervalos de confianza para $\mu$ con un nivel de confianza del $80\%$ asociados a cada una de las $50$ muestras de tamaño $10$ que tomamos para $\bar{Y}$. La siguiente figura ilustra estos intervalos de confianza, donde la línea horizontal azul representa el valor verdadero de $\mu = 0$.
```{r}
#| fig-cap: "Intervalos de confianza para $\\mu$ con un nivel de confianza del $80\\%$ asociados a cada una de las $50$ muestras de tamaño $10$ construidas para $\\bar{Y}$. La línea horizontal azul representa el valor verdadero de $\\mu = 0$."
#| fig-width: 12
#| fig-height: 6

# Calculamos los intervalos de confianza para cada una de las 50 muestras
confidence_intervals_tbl <- y_samples_tbl |>
  group_by(sample) |>
  summarise(
    ybar = mean(y),
    s = sd(y)
  ) |>
  mutate(
    lower = ybar - t_alpha * s / sqrt(n),
    upper = ybar + t_alpha * s / sqrt(n)
  )

# Graficamos los intervalos de confianza
confidence_intervals_plot <- confidence_intervals_tbl |>
  ggplot(aes(x = sample, y = ybar)) +
  geom_errorbar(
    aes(ymin = lower, ymax = upper),
    width = 0.5,
    color = c_pal("C green")
  ) +
  geom_point(
    color = c_pal("C red"),
    size = 2
  ) +
  geom_hline(
    yintercept = mu,
    color = c_pal("C blue"),
    linewidth = 1
  ) +
  labs(
    title = TeX(
      "Intervalos de confianza del $80\\%$ para $\\mu$"
    ),
    x = "Muestra",
    y = TeX("$Y_{0}$")
  ) +
  theme_krul()

confidence_intervals_plot
```


## El modelo de regresión lineal simple

En un \emph{modelo de regresión simple}, suponemos que tenemos una \emph{variable independiente} $X_{0}$ (también conocida como \emph{variable explicativa} o \emph{predictora}), y una \emph{variable dependiente} $Y_{0}$ (también conocida como \emph{variable de respuesta}). Suponemos además que estas variables satisfacen una relación de la forma:
$$
Y_{0} = f_{0}(X_{0}) + \epsilon_0 
$$
donde $f_{0}$ es una función desconocida que describe la relación entre ambas variables, y $\epsilon_{0}$ es una variable aleatoria que representa el \emph{error} o \emph{ruido} en la relación entre $X_{0}$ e $Y_{0}$. Uno de los objetivos del \emph{aprendizaje estadístico} (también conocido como \emph{aprendizaje automático} o \emph{machine learning}), es tratar de aproximar la función $f_{0}$ a partir de un conjunto de datos 
$$
((x_{1},y_{1}),(x_{2},y_{2}),\ldots,(x_{n},y_{n}))
$$
dado. De manera más precisa, consideremos vectores aleatorios 
$$
X = \begin{bmatrix}
X_{1} \\
X_{2} \\
\vdots \\
X_{n}
\end{bmatrix}, \quad 
Y = \begin{bmatrix}
Y_{1} \\
Y_{2} \\
\vdots \\
Y_{n}
\end{bmatrix}
$$

que representan los posibles valores de las observaciones independientes y dependientes, respectivamente, en una muestra dada. En este contexto, un \emph{método de aprendizaje} consiste de una función $\hat{F}$, que depende de los vectores aleatorios $X$ e $Y$, y que cuando se evalúa en los datos observados produce una función $\hat{f}$ que aproxima a la función desconocida $f_{0}$. 

\begin{note} 
En muchos modelos de aprendizaje estadístico es común tomar el vector $X=x$ como fijo, en cuyo caso la función $\hat{F}$ depende únicamente del vector aleatorio $Y$. 
\end{note}

Para hacer estas ideas un poco más concretas, consideremos el caso particular en el que la función desconocida $f_{0}$ es una función lineal, es decir, 
$$
f_{0}(X_{0}) = b_{0} + b_{1} X_{0} 
$$
y supondremos además que $\epsilon_{0} \sim \mathcal{N}(0, \sigma^{2})$ es una variable aleatoria con distribución normal de media 0 y varianza $\sigma^{2}$. Este contexto se conoce como el \emph{modelo de regresión lineal simple} y es uno de los modelos más utilizados en aprendizaje estadístico. Notemos que en este caso nuestro objetivo es encontrar una expresión que nos permita aproximar los parámetros desconocidos $b_{0}$ y $b_{1}$ en términos de los datos observados. Para ello consideraremos las expresiones que obtuvimos en la sección anterior para los coeficientes de la recta de mejor ajuste por mínimos cuadrados, pero utilizando ahora el vector aleatorio $Y$ en lugar del vector de observaciones $y$. En otras palabras, definiremos 
$$
\Phi = \begin{bmatrix} 
1 & x_{1} \\
1 & x_{2} \\
\vdots & \vdots \\
1 & x_{n}
\end{bmatrix}
$$
y consideraremos las matrices $D^{2} = (\Phi^{T} \Phi)^{-1}$, $A = D^{2} \Phi^{T}$ y $H = \Phi A$. Entonces podemos definir el \emph{vector aleatorio de estimadores de mínimos cuadrados} como:
$$
\hat{B} = AY
$$
Notemos que, a diferencia de la sección anterior, en este caso $\hat{B}$ no es un vector de valores fijos, sino que es un vector aleatorio que depende linealmente del vector aleatorio $Y$. Además, de las propiedades de la distribución normal multivariada, sabemos que 
$$
\hat{B} \sim \mathcal{N}(b, \sigma^{2} D^{2})
$$
donde 
$$
b = \begin{bmatrix}
b_{0} \\
b_{1}
\end{bmatrix}
$$
es el vector de parámetros desconocidos. Notemos que, en particular, el vector aleatorio $\hat{B}$ es un estimador insesgado del vector de parámetros $b$, es decir, $E[\hat{B}] = b$. Notemos además que si evaluamos el vector aleatorio $\hat{B}$ en los datos observados $Y = y$, obtenemos el vector de coeficientes $\hat{\beta}$ de la recta de mejor ajuste por mínimos cuadrados que obtuvimos en la sección anterior. Una vez hechas estas observaciones, nuestro siguiente objetivo será construir los intervalos de confianza para los parámetros $b_{0}$ y $b_{1}$.

### Estimación de parámetros por intervalos de confianza

Empecemos por definir las cantidades 
\begin{align*}
d_0^{2} = & D^{2}_{11} = \frac{1}{n} + \frac{\bar{x}^{2}}{S_{xx}} \\ 
d_1^{2} = & D^{2}_{22} = \frac{1}{S_{xx}} \\
\end{align*}
donde 
$$
S_{xx} = \sum_{i=1}^{n} (x_{i} - \bar{x})^{2}
$$
tal y como lo habíamos definido en la sección anterior. Entonces 
\begin{align*} 
\hat{B}_{0} & \sim \mathcal{N}\left(b_{0}, \sigma^{2} d_0^{2}\right) \\ 
\hat{B}_{1} & \sim \mathcal{N}\left(b_{1}, \sigma^{2} d_1^{2}\right) 
\end{align*}
Consideremos ahora la variable aleatoria 
$$
\hat{S}^{2} = \frac{1}{n-2} \sum_{i=1}^{n} (Y_{i} - \hat{Y}_{i})^{2} 
$$
donde 
$$
\hat{Y} = \begin{bmatrix} 
\hat{Y}_{1} \\
\hat{Y}_{2} \\
\vdots \\
\hat{Y}_{n}
\end{bmatrix} = H Y 
$$
es el \emph{vector aleatorio de predicciones por mínimos cuadrados}. Entonces tenemos que 
$$
\frac{(n-2) \hat{S}^{2}}{\sigma^{2}} \sim \chi^{2}_{n-2} 
$$
y, además, la variable aleatoria $\hat{S}^{2}$ es independiente de las variables aleatorias $\hat{B}_{0}$ y $\hat{B}_{1}$. Por lo tanto, podemos construir las nuevas variables aleatorias 
\begin{align*}
T_{0} & = \frac{\hat{B}_{0} - b_{0}}{\hat{S} d_{0}} \sim t_{n-2} \\ 
T_{1} & = \frac{\hat{B}_{1} - b_{1}}{\hat{S} d_{1}} \sim t_{n-2}
\end{align*}
donde $t_{n-2}$ denota la distribución $t$ de Student con $n-2$ grados de libertad. Con esta información, podemos construir ahora los intervalos de confianza para los parámetros $b_{0}$ y $b_{1}$, tal y como nos lo habíamos propuesto. Empecemos por fijar un nivel de significancia $\alpha$ y sea $t_{\alpha/2, n-2}$ el cuantil superior de orden $\alpha/2$ de la distribución $t$ de Student correspondiente. Entonces, si tomamos $\hat{s}$ como el valor de la variable aleatoria $\hat{S}$ evaluada en el vector de datos observados $Y = y$, tenemos que los intervalos de confianza buscados son 
$$
(\hat{\beta}_{0} - t_{\alpha/2, n-2} \hat{s} d_{0},  \hat{\beta}_{0} + t_{\alpha/2, n-2} \hat{s} d_{0})
$$
para $b_{0}$, y 
$$
(\hat{\beta}_{1} - t_{\alpha/2, n-2} \hat{s} d_{1},  \hat{\beta}_{1} + t_{\alpha/2, n-2} \hat{s} d_{1})
$$
para $b_{1}$.

### Bandas de confianza y de predicción

Una vez obtenidos los intervalos de confianza para los parámetros $b_{0}$ y $b_{1}$, nos gustaría obtener ahora los intervalos de confianza para los posibles valores de la variable dependiente $Y_{0}$ en un valor específico de la variable independiente $X_{0} = x_{0}$. Para esto empezaremos por considerar la matriz de diseño en el punto $x_{0}$:
$$ 
\Phi_{0} = \begin{bmatrix}
1 & x_{0}
\end{bmatrix}
$$
y definiremos el vector aleatorio
$$ 
\hat{Y}_{0} = \Phi_{0} \hat{B} = \hat{B}_{0} + \hat{B}_{1} x_{0} 
$$
Notemos que este vector aleatorio depende solamente de las variables $\hat{B}_{0}$ y $\hat{B}_{1}$ (las cuales, a su vez, dependen solamente de las variables $Y_{1}, Y_{2}, \ldots, Y_{n}$), y es independiente de la variable aleatoria $Y_{0}$. Usando nuevamente las propiedades de la distribución normal multivariada, podemos ver que 
$$
\hat{Y}_{0} \sim \mathcal{N}\left( \Phi_{0}b, \sigma^{2} d_{c}^{2} \right) 
$$
donde 
$$
d_{c}^{2} = \Phi_{0} D^{2} \Phi_{0}^{T} = \frac{1}{n} + \frac{(x_{0} - \bar{x})^{2}}{S_{xx}} 
$$
Finalmente, como $\hat{Y}_{0}$ es independiente de la variable aleatoria $\hat{S}^{2}$, podemos construir la variable aleatoria 
$$
T_{c} = \frac{\hat{Y}_{0} - \Phi_{0} b}{\hat{S} d_{c}} \sim t_{n-2} 
$$
Se sigue que para construir un intervalo de confianza para el valor esperado de la variable dependiente $Y_{0}$ en el punto $X_{0} = x_{0}$, basta con tomar el intervalo 
$$
(\hat{y}_{0} - t_{\alpha/2, n-2} \hat{s} d_{c},  \hat{y}_{0} + t_{\alpha/2, n-2} \hat{s} d_{c})
$$
donde $\hat{y}_{0}$ es el valor de la variable aleatoria $\hat{Y}_{0}$ evaluada en los datos observados $Y = y$. Notemos que este intervalo depende del punto $X_{0} = x_{0}$ que hayamos elegido. De manera más general, podemos considerar el conjunto de todos los intervalos de confianza para todos los posibles valores de $x_{0}$, el cual se conoce como la \emph{banda de confianza} del modelo de regresión lineal simple.

Para terminar, notemos que como $Y_{0}$ es independiente de $\hat{Y}_{0}$, tenemos que 
$$
Y_{0} - \hat{Y}_{0} \sim \mathcal{N}(0, \sigma^{2} d_{p}^{2})
$$ 
donde
$$
d_{p}^{2} = 1 + d_{c}^{2} = 1 + \frac{1}{n} + \frac{(x_{0} - \bar{x})^{2}}{S_{xx}}
$$
Usando nuevamente la variable aleatoria $\hat{S}^{2}$, podemos definir ahora
$$
T_{p} = \frac{Y_{0} - \hat{Y}_{0}}{\hat{S} d_{p}} \sim t_{n-2}
$$
y, de manera similar a como lo hicimos antes, podemos construir un \emph{intervalo de predicción} para el valor de la variable dependiente $Y_{0}$ en el punto $X_{0} = x_{0}$ como 
$$
(\hat{y}_{0} - t_{\alpha/2, n-2} \hat{s} d_{p},  \hat{y}_{0} + t_{\alpha/2, n-2} \hat{s} d_{p})
$$
Nuevamente, el conjunto de todos estos intervalos de predicción para todos los posibles valores de $x_{0}$ se conoce como la \emph{banda de predicción} del modelo de regresión lineal simple.

### Ejemplo de construcción de bandas de confianza y de predicción

Supongamos que tenemos el vector $$x = \begin{bmatrix}
1 \\ 2 \\ 3
\end{bmatrix}$$ Para generar el vector de las observaciones dependientes, consideraremos un modelo de la forma $$Y_{0} = b_0 + b_1 X_{0} + \epsilon_{0}$$ con $b_0 = 0$, $b_1 = 1$ y suponiendo que $\epsilon_{0} \sim \mathcal{N}(\mu,\sigma^{2})$ es una distribución normal con parámetros $\mu = 0$ y $\sigma = 0.3$ Redondeando a dos decimales, el vector resultante es:

```{r}
#| message: false
library(tidyverse)
set.seed(123)
x_data <- c(1, 2, 3)
epsilon_data <- rnorm(3, mean = 0, sd = 0.3)
y_data <- x_data + epsilon_data
sample_data_tbl <- tibble(
  x = x_data,
  y = y_data
)

fmt <- function(x, digits = 2) {
  format(round(unname(x), digits), nsmall = digits)
}

alpha <- 0.05
phi <- cbind(1, x_data)
d2_mat <- solve(t(phi) %*% phi)
a_mat <- d2_mat %*% t(phi)
h_mat <- phi %*% a_mat
x_bar <- mean(x_data)
s_xx <- sum((x_data - x_bar)^2)

model <- lm(y ~ x, data = sample_data_tbl)
beta_hat <- coef(model)
y_hat <- fitted(model)
sse <- deviance(model)
df_model <- length(x_data) - length(beta_hat)
s_hat <- sqrt(sse / df_model)
t_stats <- c(
  beta_hat[1] / (s_hat * sqrt(d2_mat[1, 1])),
  (beta_hat[2] - 1) / (s_hat * sqrt(d2_mat[2, 2]))
)
p_values <- 2 * pt(abs(t_stats), df = df_model, lower.tail = FALSE)
t_alpha <- qt(1 - alpha / 2, df = df_model)
ci_beta <- confint(model, level = 1 - alpha)
band_scale <- s_hat * t_alpha / sqrt(6)
round(y_data, 2)
```

Así que para este ejemplo, consideraremos el vector de observaciones dependientes $$x = \begin{bmatrix}
1 \\ 2 \\ 3
\end{bmatrix} \qquad
y = \begin{bmatrix}
`r fmt(y_data[1])` \\ `r fmt(y_data[2])` \\ `r fmt(y_data[3])`
\end{bmatrix}$$ Nos gustaría encontrar la recta que mejor se ajusta a estos datos de acuerdo al método de mínimos cuadrados y calcular sus bandas de confianza y predicción. Para esto empezaremos por considerar la matriz de diseño $$\Phi = \begin{bmatrix}
1 & 1 \\
1 & 2 \\
1 & 3
\end{bmatrix}$$ Necesitamos ahora calcular la matriz de coeficientes dada por $D^{2} = (\Phi^{T} \Phi)^{-1}$, empezaremos por calcular $$\Phi^{T} \Phi = 
\begin{bmatrix}
1 & 1 & 1 \\
1 & 2 & 3
\end{bmatrix}
\begin{bmatrix}
1 & 1 \\
1 & 2 \\
1 & 3
\end{bmatrix} 
 = \begin{bmatrix} 3 & 6 \\
                                6 & 14
                                \end{bmatrix}$$ Su inversa está entonces dada por: $$D^{2} = (\Phi^{T} \Phi)^{-1} = \frac{1}{3(14)-6(6)}\begin{bmatrix} 14 & -6 \\
                                -6 & 3 \end{bmatrix} 
                              = \frac{1}{6}\begin{bmatrix} 14 & -6 \\
                                -6 & 3 \end{bmatrix}$$ En particular, $$d_{0}^{2} = \frac{14}{6} = \frac{7}{3} \qquad d_{1}^{2} = \frac{3}{6} = \frac{1}{2}$$ Calculamos ahora la matriz de estimadores de mínimos cuadrados $$A = D^{2}\Phi^{T} = \frac{1}{6} \begin{bmatrix}
14 & -6 \\
-6 & 3 
\end{bmatrix} 
\begin{bmatrix}
1 & 1 & 1 \\
1 & 2 & 3
\end{bmatrix} = \frac{1}{6} \begin{bmatrix}
8 & 2 & -4 \\
-3 & 0 & 3
\end{bmatrix}$$ y la matriz sombrero $$H = \Phi A =  \frac{1}{6} \begin{bmatrix}
1 & 1 \\
1 & 2 \\
1 & 3
\end{bmatrix}
\begin{bmatrix}
8 & 2 & -4 \\
-3 & 0 & 3
\end{bmatrix} = 
\frac{1}{6} \begin{bmatrix}
5 & 2 & -1 \\
2 & 2 & 2 \\
-1 & 2 & 5
\end{bmatrix}$$ Con estas matrices podemos calcular ahora los estimadores puntuales $$\hat{\beta} = Ay = \frac{1}{6} 
\begin{bmatrix}
8 & 2 & -4 \\
-3 & 0 & 3
\end{bmatrix}
\begin{bmatrix}
`r fmt(y_data[1])` \\ `r fmt(y_data[2])` \\ `r fmt(y_data[3])`
\end{bmatrix} =
\begin{bmatrix}
`r fmt(beta_hat[1])` \\
`r fmt(beta_hat[2])`
\end{bmatrix}$$

Además de

$$\hat{y} = Hy = \frac{1}{6} \begin{bmatrix}
5 & 2 & -1 \\
2 & 2 & 2 \\
-1 & 2 & 5
\end{bmatrix}\begin{bmatrix}
`r fmt(y_data[1])` \\ `r fmt(y_data[2])` \\ `r fmt(y_data[3])`
\end{bmatrix} =
\begin{bmatrix}
`r fmt(y_hat[1])` \\
`r fmt(y_hat[2])` \\
`r fmt(y_hat[3])`
\end{bmatrix}$$

Finalmente, podemos calcular

$$\mbox{SSE} = \|y-\hat{y}\|^{2} = `r fmt(sse, 3)`$$

Si comparamos ahora estos resultados con los obtenidos por R:

```{r}
beta_hat
y_hat
sse
```

podemos notar que (salvo errores de redondeo) los resultados son idénticos.

Ahora nos gustaría poder calcular los intervalos de confianza para $\hat{\beta}_{0}$ y $\hat{\beta}_{1}.$ Para poder lograr este objetivo, necesitamos convertir los cálculos que hemos hecho hasta ahora de manera puntual en cálculos que involucren variables aleatorias. Empezamos por introducir la variable de las observaciones dependientes

$$Y=\begin{bmatrix}
Y_{1} \\
Y_{2} \\
Y_{3}
\end{bmatrix}$$

Construimos ahora las variables

$$\hat{B}=\begin{bmatrix}
\hat{B}_{0} \\
\hat{B}_{1}
\end{bmatrix} 
 = AY = \frac{1}{6}
\begin{bmatrix}
8Y_{1} + 2 Y_{2} - 4 Y_{3} \\
-3Y_{1} + 3Y_{3}
\end{bmatrix}$$

Sabemos que esta variable aleatoria tiene distribución

$$\hat{B} \sim \mathcal{N}(b,\sigma^{2}D^{2})$$

donde

$$b=\begin{bmatrix}
b_{0} \\
b_{1}
\end{bmatrix} = 
\begin{bmatrix}
0 \\
1
\end{bmatrix}$$

En particular,

$$\hat{B}_{0} \sim \mathcal{N}(b_0,\sigma^{2}d_{0}^{2})=
\mathcal{N}(0,`r fmt(0.3^2 * d2_mat[1, 1], 2)`)$$

y

$$\hat{B}_{1}\sim \mathcal{N}(b_{1},\sigma^{2}d_{1}^{2})=
\mathcal{N}(1,`r fmt(0.3^2 * d2_mat[2, 2], 3)`)$$

Para continuar con nuestros cálculos, necesitamos ahora introducir el vector aleatorio

$$\hat{Y} = HY=\frac{1}{6}
\begin{bmatrix}
5 & 2 & -1 \\
2 & 2 & 2 \\
-1 & 2 & 5
\end{bmatrix}\begin{bmatrix}
Y_{1} \\
Y_{2} \\
Y_{3}
\end{bmatrix} = \frac{1}{6}
\begin{bmatrix}
5Y_{1} + 2 Y_{2} - Y_{3} \\
2Y_{1} + 2Y_{2} +2 Y_{3} \\
-Y_{1} + 2Y_{2} + 5Y_{3}
\end{bmatrix}$$

el cual podemos utilizar para construir el siguiente estimador para la varianza $\sigma^{2}$

$$\hat{S}^{2} = \frac{1}{n-2}\|Y-\hat{Y}\|^{2} = \|Y-\hat{Y}\|^{2}$$

en donde estamos utilizando que nuestros vectores tienen dimensión $n=3$ y por tanto tenemos solamente un grado de libertad. Notemos que cuando $Y=y$ es el vector de valores observados esta variable aleatoria toma el valor

$$\hat{s}^{2}= \mbox{SSE} = `r fmt(sse, 3)`$$

En particular,

$$\hat{s} = `r fmt(s_hat)`$$

Por tanto, podemos utilizar este valor para calcular los estadísticos

$$T_{0} = \frac{\hat{B}_{0}-b_{0}}{\hat{S}d_{0}} \sim t_{n-2}=t_{1}$$

y

$$T_{1} = \frac{\hat{B}_{1}-b_{1}}{\hat{S}d_{1}} \sim t_{n-2}=t_{1}$$

los valores obtenidos son:

$$t_{0} = `r fmt(t_stats[1])`$$

y

$$t_{1} = `r fmt(t_stats[2])`$$

Los valores $p$ asociados a estos estadísticos son:

$$p_{t_{0}} = `r fmt(p_values[1])` \qquad p_{t_{1}} = `r fmt(p_values[2])`$$

Para construir los intervalos de confianza, tomaremos $\alpha = `r fmt(alpha, 2)`$ y calculamos el estadístico $t$ asociado a este nivel de significancia para una prueba de dos colas:

$$t_{\alpha/2,1} = `r fmt(t_alpha)` $$

Se sigue que el intervalo de confianza para $b_{0}$ está dado por

$$(\hat{\beta}_{0} - t_{\alpha/2, 1}\, d_{0}\, \hat{s}, \hat{\beta}_{0} + t_{\alpha/2, 1}\, d_{0}\, \hat{s}) = (`r fmt(ci_beta[1, 1])`, `r fmt(ci_beta[1, 2])`)$$

Mientras que el intervalo de confianza para $b_{1}$ está dado por

$$(\hat{\beta}_{1} - t_{\alpha/2, 1}\, d_{1}\, \hat{s}, \hat{\beta}_{1} + t_{\alpha/2, 1}\, d_{1}\, \hat{s}) = (`r fmt(ci_beta[2, 1])`, `r fmt(ci_beta[2, 2])`)$$

Para construir ahora las bandas de confianza y predicción, notemos que para nuestro vector $x$ tenemos que

$$\bar{x} = `r fmt(x_bar, 0)` \qquad s_{xx} = `r fmt(s_xx, 0)`$$

Como

$$\hat{Y}_{0} \sim \mathcal{N}(b_{0}+b_{1}X_{0}, \sigma^{2}d_c^{2})$$

donde

$$d_{c}^{2} = \frac{1}{n}+\frac{(X_{0}-\bar{x})^{2}}{s_{xx}} = \frac{1}{3}+\frac{(X_{0}-2)^{2}}{2}$$

Se sigue que el estadístico

$$T_{c} = \frac{\hat{Y}_{0}-(b_{0}+b_{1}X_{0})}{\hat{s} d_{c}} \sim t_{n-2}=t_{1}$$

En particular, el intervalo de confianza para la media en un punto dado $X_{0} = x_{0}$ está dado por

$$(\hat{\beta}_{0} + \hat{\beta}_{1}\, x_{0} -  \hat{s}\, t_{\alpha/2,1}d_{c},\hat{\beta}_{0} + \hat{\beta}_{1}\, x_{0} +  \hat{s}\, t_{\alpha/2,1} d_{c}) $$

que en nuestro caso corresponde al intervalo

$$(`r fmt(beta_hat[1])` + `r fmt(beta_hat[2])`x_{0} - `r fmt(band_scale)`\, \sqrt{2+3(x_{0}-2)^{2}}, `r fmt(beta_hat[1])` + `r fmt(beta_hat[2])`x_{0} + `r fmt(band_scale)`\, \sqrt{2+3(x_{0}-2)^{2}})$$

Similarmente, el intervalo de predicción está dado por

$$(`r fmt(beta_hat[1])` + `r fmt(beta_hat[2])`x_{0} - `r fmt(band_scale)`\, \sqrt{8+3(x_{0}-2)^{2}}, `r fmt(beta_hat[1])` + `r fmt(beta_hat[2])`x_{0} + `r fmt(band_scale)`\, \sqrt{8+3(x_{0}-2)^{2}})$$

```{r}
#| fig-cap: "Regresión lineal simple con bandas de confianza y de predicción. La línea azul representa la recta esperada, la línea café representa la recta ajustada por mínimos cuadrados, la banda magenta representa la banda de confianza y la banda verde representa la banda de predicción. El punto rojo más grande representa una nueva observación $(x_{0},y_{0})$."
#| fig-width:  12
#| fig-height: 6
#| message: false

# Creamos un vector de valores de $x$ para graficar
# las bandas de confianza y predicción
x_band <- seq(-3, 7, length.out = 200)

# Creamos un nuevo punto $(x_0, y_0)$ para graficar
x_0 <- runif(1, -3, 7)
epsilon_0 <- rnorm(1, mean = 0, sd = 0.3)
y_0 <- x_0 + epsilon_0

# Creamos un tibble con el nuevo punto
new_data_tbl <- tibble(x = x_0, y = y_0)

# Creamos la función para calcular el límite superior
# de la banda de confianza
confidence_upper <- function(x_0) {
  beta_hat[1] + beta_hat[2] * x_0 +
    band_scale * sqrt(2 + 3 * (x_0 - 2)^2)
}

# Creamos la función para calcular el límite inferior
# de la banda de confianza
confidence_lower <- function(x_0) {
  beta_hat[1] + beta_hat[2] * x_0 -
    band_scale * sqrt(2 + 3 * (x_0 - 2)^2)
}

# Creamos la función para calcular el límite superior
# de la banda de predicción
prediction_upper <- function(x_0) {
  beta_hat[1] + beta_hat[2] * x_0 +
    band_scale * sqrt(8 + 3 * (x_0 - 2)^2)
}

# Creamos la función para calcular el límite inferior
# de la banda de predicción
prediction_lower <- function(x_0) {
  beta_hat[1] + beta_hat[2] * x_0 -
    band_scale * sqrt(8 + 3 * (x_0 - 2)^2)
}

# Creamos la función para calcular la recta ajustada
adjusted_line <- function(x_0) {
  beta_hat[1] + beta_hat[2] * x_0
}

# Calculamos los valores de las bandas de confianza y predicción
y_prediction_upper <- prediction_upper(x_band)
y_prediction_lower <- prediction_lower(x_band)
y_confidence_upper <- confidence_upper(x_band)
y_confidence_lower <- confidence_lower(x_band)
y_adjusted_line <- adjusted_line(x_band)

# Creamos un tibble con los valores de las
# bandas de confianza y predicción
lines_tbl <- bind_rows(
  tibble(
    x = x_band, y = y_prediction_upper,
    type = "Banda de predicción", curve = "pred_sup"
  ),
  tibble(
    x = x_band, y = y_prediction_lower,
    type = "Banda de predicción", curve = "pred_inf"
  ),
  tibble(
    x = x_band, y = y_confidence_upper,
    type = "Banda de confianza", curve = "conf_sup"
  ),
  tibble(
    x = x_band, y = y_confidence_lower,
    type = "Banda de confianza", curve = "conf_inf"
  ),
  tibble(
    x = x_band, y = y_adjusted_line,
    type = "Recta ajustada", curve = "ajustada"
  ),
  tibble(
    x = x_band, y = x_band,
    type = "Recta esperada", curve = "esperada"
  )
)

# Creamos la gráfica con las bandas de confianza y predicción
sample_data_plot <- sample_data_tbl |>
  ggplot(aes(x = x, y = y)) +
  geom_line(
    data = lines_tbl,
    aes(x = x, y = y, color = type, group = curve),
    linewidth = 1
  ) +
  scale_color_manual(
    values = c(
      "Banda de predicción" = unname(c_pal("C green")),
      "Banda de confianza" = unname(c_pal("C magenta")),
      "Recta ajustada" = unname(c_pal("C orange")),
      "Recta esperada" = unname(c_pal("C blue"))
    )
  ) +
  geom_point(color = c_pal("C red"), size = 1.2, alpha = 1) +
  geom_point(
    data = new_data_tbl,
    aes(x = x, y = y),
    color = c_pal("C red"),
    size = 2,
    alpha = 1
  ) +
  labs(
    title = "Gráfica con recta ajustada por mínimos cuadrados",
    x = "x",
    y = "y",
    color = "Elementos de la gráfica"
  ) +
  theme_krul()

# Mostramos la gráfica
sample_data_plot
```
