# El modelo de regresión lineal simple

En un \emph{modelo de regresión simple}, suponemos que tenemos una \emph{variable independiente} $X_{0}$ (también conocida como \emph{variable explicativa} o \emph{predictora}), y una \emph{variable dependiente} $Y_{0}$ (también conocida como \emph{variable de respuesta}). Suponemos además que estas variables satisfacen una relación de la forma:
$$
Y_{0} = f_{0}(X_{0}) + \epsilon 
$$
donde $f_{0}$ es una función desconocida que describe la relación entre ambas variables, y $\epsilon$ es una variable aleatoria que representa el \emph{error} o \emph{ruido} en la relación entre $X_{0}$ y $Y_{0}$. Uno de los objetivos del \emph{aprendizaje estadístico} (también conocido como \emph{aprendizaje automático} o \emph{machine learning}), es tratar de aproximar la función $f_{0}$ a partir de un conjunto de datos 
$$
\{(x_{1},y_{1}),(x_{2},y_{2}),\ldots,(x_{n},y_{n})\}
$$
dado. De manera más precisa, consideramos vectores aleatorios 
\begin{align*}
X = & (X_{1}, X_{2}, \ldots, X_{n}) \\
Y = & (Y_{1}, Y_{2}, \ldots, Y_{n}) 
\end{align*}
que representan los posibles valores de las observaciones independientes y dependientes, respectivamente, en una muestra dada. En este contexto, un \emph{método de aprendizaje} consiste de una función $\hat{F}$, que depende de los vectores aleatorios $X$ e $Y$, y que cuando se evalúa en los datos observados produce una función $\hat{f}$ que aproxima a la función desconocida $f_{0}$. 

\begin{note} 
En muchos modelos de aprendizaje estadístico es común tomar el vector $X=x$ como fijo, en cuyo caso la función $\hat{F}$ depende únicamente del vector aleatorio $Y$. 
\end{note}

Para hacer estas ideas un poco más concretas, consideremos el caso particular en el que la función desconocida $f_{0}$ es una función lineal, es decir, 
$$
f_{0}(X_{0}) = b_{0} + b_{1} X_{0} 
$$
y supondremos además que $\epsilon \sim N(0, \sigma^{2})$ es una variable aleatoria con distribución normal de media 0 y varianza $\sigma^{2}$. Este contexto se conoce como el \emph{modelo de regresión lineal simple} y es uno de los métodos más utilizados en aprendizaje estadístico. Notemos que en este caso nuestro objetivo es encontrar una expresión que nos permita aproximar los parámetros desconocidos $b_{0}$ y $b_{1}$ en términos de los datos observados. Para ello consideraremos las expresiones que obtuvimos en la sección anterior para los coeficientes de la recta de mejor ajuste por mínimos cuadrados, y definiremos el \emph{estimador de mínimos cuadrados} para los parámetros $b_{0}$ y $b_{1}$ como: 
\begin{align*}
\hat{B}_1 & = \frac{\sum_{i=1}^{n} (x_i - \bar{x})(Y_i - \bar{Y})}{\sum_{i=1}^{n} (x_i - \bar{x})^2}  = \frac{\sum_{i=1}^{n} (x_i - \bar{x})Y_i}{\sum_{i=1}^{n} (x_i - \bar{x})^2}\\
\hat{B}_0 & = \bar{Y} - \hat{B}_1 \bar{x} 
\end{align*} 
Notemos que en estas expresiones estamos considerando el vector $X = x$ como fijo, mientras que el vector $Y = (Y_{1}, Y_{2}, \ldots, Y_{n})$ se sigue considerando como un vector aleatorio. En otras palabras, las fórmulas anteriores definen dos variables aleatorias $\hat{B}_0$ y $\hat{B}_1$ que dependen linealmente del vector aleatorio $Y$.  Finalmente, definimos la función 
$$
\hat{F}(X_{0}) = \hat{B}_0 + \hat{B}_1 X_{0} 
$$
la cual se conoce como el \emph{estimador de mínimos cuadrados} para la función $f_{0}$. Notemos ahora que si evaluamos estos estimadores en el vector de datos observados $Y = y$, obtenemos los valores 
\begin{align*}
\hat{\beta}_{1} & = \frac{\sum_{i=1}^{n} (x_i - \bar{x})(y_i - \bar{y})}{\sum_{i=1}^{n} (x_i - \bar{x})^2} = \frac{\sum_{i=1}^{n} (x_i - \bar{x})y_i}{\sum_{i=1}^{n} (x_i - \bar{x})^2}\\
\hat{\beta}_{0} & = \bar{y} - \hat{\beta}_1 \bar{x} 
\end{align*} 
que coinciden con los coeficientes de la recta de mejor ajuste por mínimos cuadrados que obtuvimos en la sección anterior. Por lo tanto, el estimador de mínimos cuadrados para la función $f_{0}$ evaluado en los datos observados es la recta de mejor ajuste por mínimos cuadrados: 
$$
\hat{f}(X_{0}) = \hat{\beta}_0 + \hat{\beta}_1 X_{0}
$$

Para hacer este caso un poco más concreto, supongamos que fijamos los valores 
\begin{align*}
b_{0} & = 0 \\
b_{1} & = 1 \\
\end{align*} 
y tomamos cinco valores para la variable independiente $X_{0}$ que se encuentren uniformemente distribuidos en el intervalo $[0,10]$
```{r}
set.seed(123)

n <- 5
x_data <- runif(n, min = 0, max = 10)
```
En particular, podemos considerar el vector 
$$
x = (`{r} round(x_data, 2) `)
$$
De acuerdo a nuestro modelo, los valores correspondientes de la variable dependiente $Y_{0}$ deberían de satisfacer una relación de la forma 
$$
Y_{0} = b_{0} + b_{1} X_{0} + \epsilon = X_{0} + \epsilon
$$
donde $\epsilon \sim N(0, \sigma^{2})$. Supongamos que tomamos $\sigma^{2} = 1$, 
```{r}
epsilon_data <- rnorm(n, mean = 0, sd = 1)
y_data <- x_data + epsilon_data

sample_data_tbl <- tibble(
  x = x_data,
  y = y_data
)
```
y consideremos el vector de observaciones dependientes
$$
y = (`{r} round(y_data, 2) `)
$$
De manera gráfica, podemos visualizar los datos observados de la siguiente manera: 
```{r}
#| fig-cap: "Diagrama de dispersión de los datos simulados."
#| fig-width:  3
#| fig-height: 3
sample_data_plot <- sample_data_tbl %>%
  ggplot(aes(x = x, y = y)) +
  geom_point(
    color = c_pal("C red"),
    size = 1,
    alpha = 1
  ) +
  coord_fixed() +
  labs(
    title = "",
    x = "",
    y = ""
  ) +
  theme_krul()

sample_data_plot
```
Calculamos ahora 
```{r} 
x_data_bar <- mean(x_data)
y_data_bar <- mean(y_data)
Sxx <- sum((x_data - x_data_bar)^2)
Sxy <- sum((x_data - x_data_bar) * y_data)
beta_1_hat <- Sxy / Sxx
beta_0_hat <- y_data_bar - beta_1_hat * x_data_bar
```
\begin{align*} 
\bar{x} & = `{r} round(x_data_bar, 2)` \\ 
S_{xx} & = \sum_{i=1}^{n} (x_i - \bar{x})^2 = `{r} round(Sxx, 2)`
\end{align*}
Podemos calcular ahora las fórmulas para los estimadores de mínimos cuadrados:
\begin{align*} 
\hat{B}_{1} & = `{r} round((x_data[1] - x_data_bar)/Sxx,2) ` \, Y_1 + `{r} round((x_data[2] - x_data_bar)/Sxx,2) ` \, Y_2 + `{r} round((x_data[3] - x_data_bar)/Sxx,2) ` \, Y_3 + `{r} round((x_data[4] - x_data_bar)/Sxx,2) ` \, Y_4 + `{r} round((x_data[5] - x_data_bar)/Sxx,2) ` \, Y_5 \\
\hat{B}_{0} & = `{r} round(1/n - (x_data[1] - x_data_bar) * x_data_bar / Sxx,2) ` \, Y_1 + `{r} round(1/n - (x_data[2] - x_data_bar) * x_data_bar / Sxx,2) ` \, Y_2 + `{r} round(1/n - (x_data[3] - x_data_bar) * x_data_bar / Sxx,2) ` \, Y_3 + `{r} round(1/n - (x_data[4] - x_data_bar) * x_data_bar / Sxx,2) ` \, Y_4 + `{r} round(1/n - (x_data[5] - x_data_bar) * x_data_bar / Sxx,2) ` \, Y_5
\end{align*}
Se sigue que nuestro método de aprendizaje está dado por la función 
\begin{align*}
\hat{F}(X_{0}) = & \hat{B}_{0} + \hat{B}_{1} X_{0} \\
 = & `{r} round(1/n - (x_data[1] - x_data_bar) * x_data_bar / Sxx,2) ` \, Y_1 + `{r} round(1/n - (x_data[2] - x_data_bar) * x_data_bar / Sxx,2) ` \, Y_2 + `{r} round(1/n - (x_data[3] - x_data_bar) * x_data_bar / Sxx,2) ` \, Y_3 + `{r} round(1/n - (x_data[4] - x_data_bar) * x_data_bar / Sxx,2) ` \, Y_4 + `{r} round(1/n - (x_data[5] - x_data_bar) * x_data_bar / Sxx,2) ` \, Y_5 \\  
& + \left( `{r} round((x_data[1] - x_data_bar)/Sxx,2) ` \, Y_1 + `{r} round((x_data[2] - x_data_bar)/Sxx,2) ` \, Y_2 + `{r} round((x_data[3] - x_data_bar)/Sxx,2) ` \, Y_3 + `{r} round((x_data[4] - x_data_bar)/Sxx,2) ` \, Y_4 + `{r} round((x_data[5] - x_data_bar)/Sxx,2) ` \, Y_5 \right) X_{0}
\end{align*}
Notemos que esta expresión depende no solamente de la variable aleatoria $X_{0}$, sino también de las variables aleatorias $Y_{1}, Y_{2}, \ldots, Y_{5}$. Evaluando ahora este estimador en los datos observados $Y = y$, obtenemos los valores 
\begin{align*} 
\hat{\beta}_{1} = & `{r} round(beta_1_hat, 2) ` \\ 
\hat{\beta}_{0} = & `{r} round(beta_0_hat, 2) ` 
\end{align*} 
y la función estimada se convierte en:
$$
\hat{f}(X_{0}) = `{r} round(beta_0_hat, 2) ` + `{r} round(beta_1_hat, 2) ` X_{0} 
$$
La cual se puede visualizar en la siguiente figura:
```{r}
#| fig-cap: "Línea recta que mejor se ajusta a los datos simulados."
#| fig-width:  3
#| fig-height: 3
#| message: false

fitted_data_tbl <- sample_data_tbl %>%
  mutate(
    fitted = fitted(lm(y ~ x, data = .))
  )

fitted_data_plot <- fitted_data_tbl %>%
  ggplot(aes(x = x, y = y)) +
  geom_smooth(method = "lm", se = FALSE, color = c_pal("C blue")) +
  geom_segment(
    aes(xend = x, yend = fitted),
    color = c_pal("C green"),
    alpha = 1
  ) +
  geom_point(color = c_pal("C red"), size = 1, alpha = 1) +
  geom_point(
    aes(x = x, y = fitted),
    color = c_pal("C red"),
    size = 1,
    alpha = 1
  ) +
  coord_fixed() +
  labs(
    title = "",
    x = "",
    y = ""
  ) +
  theme_krul()

fitted_data_plot
```
Notemos que los valores estimados para los parámetros $b_{0}$ y $b_{1}$ no coinciden exactamente con los valores reales que utilizamos para simular los datos. En la siguiente sección analizaremos algunas propiedades estadísticas de estos estimadores que nos permitirán entender mejor su comportamiento y estimar la incertidumbre asociada a los mismos.
