# Método LDA paso a paso para la selección de variables

  Como vimos en el capítulo anterior, el análisis discriminante lineal (LDA) es una técnica poderosa para clasificar observaciones en grupos basándose en variables predictoras. Sin embargo, es común que no todas las variables predictoras disponibles satisfagan los supuestos del modelo o contribuyan significativamente a la discriminación entre grupos. En estos casos, disminuir el número de variables puede disminuir el ruido y mejorar la interpretabilidad y el desempeño del modelo, especialmente cuando se presentan problemas de multicolinealidad o de heterocedasticidad. En este capítulo describiremos un enfoque de selección de variables paso a paso (stepwise) para LDA utilizando el paquete \texttt{klaR} en R.


## Criterio de selección

En R, el paquete \texttt{klaR} ofrece la función \texttt{stepclass()} que implementa un procedimiento de selección de variables paso a paso para modelos de clasificación, incluyendo LDA. El criterio utilizado para evaluar la inclusión o exclusión de variables es la tasa de error de clasificación estimada mediante validación cruzada (por defecto, leave-one-out). El objetivo es minimizar esta tasa de error. La función \texttt{stepclass()} permite tres estrategias de selección:
\begin{enumerate} 
\item \textbf{Búsqueda hacia adelante} (\texttt{direction = "forward"}): comienza con un modelo nulo (sólo el intercepto) y añade variables una por una, seleccionando en cada paso la variable que más reduce la tasa de error.
\item \textbf{Búsqueda hacia atrás} (\texttt{direction = "backward"}): comienza con un modelo completo (todas las variables) y elimina variables una por una, seleccionando en cada paso la variable cuya eliminación más reduce la tasa de error. 
\item \textbf{Búsqueda mixta} (\texttt{direction = "both"}): combina ambos enfoques, permitiendo añadir o eliminar variables en cada paso según cuál acción reduzca más la tasa de error.
\end{enumerate}


## Flujo recomendado

Para llevar a cabo la selección de variables paso a paso en LDA, usualmente se recomienda seguir el siguiente flujo: 

\begin{enumerate} 
\item \textbf{Preparación de datos}: asegúrese de que los datos estén limpios, sin valores faltantes, y que la variable de respuesta sea categórica (factor). Para las variables predictoras, todas ellas deben de ser numéricas. En este paso se puede considerar estadarizar las variables si tienen escalas muy diferentes y eliminar variables redundantes, altamente correlacionadas o con poca variabilidad. Para este proceso de eliminación previa, los diagramas de correlación y las matrices de dispersión son herramientas útiles.
\item \textbf{Aplicación de \texttt{stepclass()}}: utilice la función \texttt{stepclass()} del paquete \texttt{klaR} para realizar la selección de variables. Especifique la fórmula del modelo, los datos, el método como "lda" y la dirección de la búsqueda (hacia adelante, hacia atrás o mixta).
\item \textbf{Ajuste del modelo final}: una vez obtenida la fórmula final con las variables seleccionadas, ajuste el modelo LDA utilizando la función \texttt{lda()} del paquete \texttt{MASS}.\item \textbf{Evaluación del modelo}: evalúe el desempeño del modelo final utilizando técnicas de validación cruzada o partición entrenamiento/prueba para estimar la tasa de error fuera de muestra. Compare los resultados con el modelo completo para verificar si la selección de variables ha mejorado el desempeño. 
\item \textbf{Verificación de supuestos}: revise los supuestos del modelo LDA (normalidad multivariada y homogeneidad de matrices de covarianza) para el modelo final con las variables seleccionadas. Si los supuestos no se cumplen, considere transformaciones de variables o métodos alternativos como QDA o regularización.
\item \textbf{Interpretación y reporte}: interprete los resultados del modelo final, incluyendo las variables seleccionadas, los coeficientes discriminantes y las tasas de error. Documente el proceso de selección y justifique las decisiones tomadas durante el análisis.
\end{enumerate}

## Ejemplo ilustrativo

Como ejemplo ilustrativo, consideraremos el conjunto de datos \texttt{penguins} del paquete \texttt{palmerpenguins}, que contiene medidas morfológicas de tres especies de pingüinos: Adelia, Chinstrap y Gentoo. Nuestro objetivo es clasificar las especies basándonos en las medidas disponibles, seleccionando las variables más relevantes mediante el método paso a paso.

### Preparación de datos

Empezaremos por cargar los datos y seleccionar las variables de interés, eliminando observaciones con valores faltantes.

```{r}
#| message: false
library(palmerpenguins)
library(klaR)
library(MASS)
library(dplyr)
library(tidyr)

penguin_data <- penguins %>%
  dplyr::select(
    species,
    bill_length_mm,
    bill_depth_mm,
    flipper_length_mm,
    body_mass_g
  ) %>%
  drop_na() %>%
  mutate(species = droplevels(species)) %>%
  as.data.frame()
```
\begin{note} El paquete \texttt{klaR} no es compatible con tibbles, por lo que es necesario convertir el conjunto de datos a un data frame tradicional usando \texttt{as.data.frame()}.
\end{note}


### Aplicación de \texttt{stepclass()}

Aplicaremos la función \texttt{stepclass()} para realizar la selección de variables utilizando las tres estrategias disponibles: hacia adelante, hacia atrás y mixta.

```{r}
#| message: false
#| warning: false
#| results: 'hide'

# Selección
step_fwd <- stepclass(
  species ~ .,
  data = penguin_data,
  method = "lda",
  direction = "forward"
)

step_bwd <- stepclass(
  species ~ .,
  data = penguin_data,
  method = "lda",
  direction = "backward"
)

step_bth <- stepclass(
  species ~ .,
  data = penguin_data,
  method = "lda",
  direction = "both"
)

# Fórmulas finales
form_fwd <- step_fwd$formula
form_bwd <- step_bwd$formula
form_bth <- step_bth$formula
``` 
Las fórmulas finales obtenidas con cada estrategia son:
```{r}
# Convert formula to latex string
latex_formula <- function(f) {
  f_str <- deparse(f)

  # Escape underscores safely
  f_str <- gsub("_", "\\\\_", f_str)

  # Replace '~' with '\sim'
  f_str <- gsub("~", "\\\\sim", f_str)

  # Wrap cleanly in math mode
  latex <- paste0("$", f_str, "$")
  return(latex)
}


formulas_tbl <- tibble::tibble(
  Método = c("Forward", "Backward", "Both"),
  Fórmula = c(
    latex_formula(form_fwd),
    latex_formula(form_bwd),
    latex_formula(form_bth)
  )
)

knitr::kable(
  formulas_tbl,
  format = "latex",
  booktabs = TRUE,
  escape = FALSE
)

```

### Ajuste del modelo final

Utilizamos ahora la función \texttt{lda()} para ajustar el modelo final con las variables seleccionadas por cada estrategia.

```{r}
# Ajuste del modelo final
fit_fwd <- lda(form_fwd, data = penguin_data)
fit_bwd <- lda(form_bwd, data = penguin_data)
fit_bth <- lda(form_bth, data = penguin_data)
```

### Evaluación del modelo

Para evaluar el desempeño de los modelos finales, calcularemos la exactitud aparente y las matrices de confusión para cada uno.

```{r} 
# Predictions
pred_fwd <- predict(fit_fwd)$class
pred_bwd <- predict(fit_bwd)$class
pred_bth <- predict(fit_bth)$class

# Accuracy
acc_fwd <- mean(pred_fwd == penguin_data$species)
acc_bwd <- mean(pred_bwd == penguin_data$species)
acc_bth <- mean(pred_bth == penguin_data$species)

# Confusion matrices
cm_fwd <- table(Verdadero = penguin_data$species, Predicción = pred_fwd)
cm_fwd <- as.data.frame.matrix(cm_fwd)
cm_fwd <- tibble::rownames_to_column(cm_fwd, var = " ")
names(cm_fwd)[1] <- "Verdadero \\ Predicción"

cm_bwd <- table(Verdadero = penguin_data$species, Predicción = pred_bwd)
cm_bwd <- as.data.frame.matrix(cm_bwd)
cm_bwd <- tibble::rownames_to_column(cm_bwd, var = " ")
names(cm_bwd)[1] <- "Verdadero \\ Predicción"

cm_bth <- table(Verdadero = penguin_data$species, Predicción = pred_bth)
cm_bth <- as.data.frame.matrix(cm_bth)
cm_bth <- tibble::rownames_to_column(cm_bth, var = " ")
names(cm_bth)[1] <- "Verdadero \\ Predicción"
```

Los resultados para las tasas de exactitud son:
```{r}
#| message: false

library(kableExtra)

accuracy_tbl <- tibble::tibble(
  Método = c("Forward", "Backward", "Both"),
  Exactitud = c(acc_fwd, acc_bwd, acc_bth)
)

knitr::kable(
  accuracy_tbl,
  format = "latex",
  booktabs = TRUE,
  digits = 4,
  caption = "Exactitud de los modelos LDA por método de selección"
) %>%
  kable_styling(latex_options = "hold_position")
```

\vskip 60pt 


La matriz de confusión para el método hacia adelante es:
```{r}
kable(
  cm_fwd,
  format = "latex",
  booktabs = TRUE,
  caption = "Matriz de confusión (Forward)"
) %>%
  kable_styling(latex_options = "hold_position")
```

La matriz de confusión para el método hacia atrás es:
```{r}
kable(
  cm_bwd,
  format = "latex",
  booktabs = TRUE,
  caption = "Matriz de confusión (Backward)"
) %>%
  kable_styling(latex_options = "hold_position")
```

Finalmente, para el método mixto la matriz de confusión es:
```{r}
kable(
  cm_bth,
  format = "latex",
  booktabs = TRUE,
  caption = "Matriz de confusión (Both)"
) %>%
  kable_styling(latex_options = "hold_position")
```

### Verificación de supuestos

Es importante verificar los supuestos del modelo LDA con las variables seleccionadas. Podemos utilizar pruebas estadísticas y gráficos para evaluar la normalidad multivariada y la homogeneidad de matrices de covarianza. Empezaremos por revisar la normalidad multivariada utilizando el test de Mardia.
```{r}
#| message: false
library(MVN)
# Normalidad multivariada

mardia_fwd <- mvn(
  data = penguin_data %>% dplyr::select(all_of(all.vars(form_fwd)[-1])),
  mvn_test = "mardia"
)

mardia_bwd <- mvn(
  data = penguin_data %>% dplyr::select(all_of(all.vars(form_bwd)[-1])),
  mvn_test = "mardia"
)

mardia_bth <- mvn(
  data = penguin_data %>% dplyr::select(all_of(all.vars(form_bth)[-1])),
  mvn_test = "mardia"
)


clean_unicode <- function(df) {
  df[] <- lapply(df, function(x) {
    # Convert to character (safe for factors/logicals)
    x <- as.character(x)
    # Remove all Unicode by transliteration
    x <- iconv(x, from = "UTF-8", to = "ASCII//TRANSLIT")
    # Drop remaining weird symbols
    x <- gsub("[^[:alnum:][:space:].,_\\-]", "", x)
    x
  })
  return(df)
}

clean_mardia_fwd <- clean_unicode(mardia_fwd$multivariate_normality)
clean_mardia_bwd <- clean_unicode(mardia_bwd$multivariate_normality)
clean_mardia_bth <- clean_unicode(mardia_bth$multivariate_normality)
```
Los resultados del test de Mardia para la selección hacia adelante son:
```{r}
knitr::kable(
  clean_mardia_fwd,
  format = "latex",
  booktabs = TRUE,
  caption = "Test de Mardia para normalidad multivariada (Forward)"
) %>%
  kable_styling(latex_options = "hold_position")
```

Para la selección hacia atrás tenemos los siguientes resultados: 
```{r}
knitr::kable(
  clean_mardia_bwd,
  format = "latex",
  booktabs = TRUE,
  caption = "Test de Mardia para normalidad multivariada (Backward)"
) %>%
  kable_styling(latex_options = "hold_position")
```
Finalmente, para el método mixto los resultados son: 
```{r}
knitr::kable(
  clean_mardia_bth,
  format = "latex",
  booktabs = TRUE,
  caption = "Test de Mardia para normalidad multivariada (Both)"
) %>%
  kable_styling(latex_options = "hold_position")
```
Para evaluar la homogeneidad de matrices de covarianza, podemos utilizar la prueba de Box. 
```{r}
#| message: false
library(biotools)
# Homogeneidad de matrices de covarianza
box_fwd <- boxM(
  penguin_data %>% dplyr::select(all_of(all.vars(form_fwd)[-1])),
  penguin_data$species
)

box_bwd <- boxM(
  penguin_data %>% dplyr::select(all_of(all.vars(form_bwd)[-1])),
  penguin_data$species
)

box_bth <- boxM(
  penguin_data %>% dplyr::select(all_of(all.vars(form_bth)[-1])),
  penguin_data$species
)

box_results <- tibble::tibble(
  Método = c("Forward", "Backward", "Both"),
  Estadístico = c(box_fwd$statistic, box_bwd$statistic, box_bth$statistic),
  `Grados de libertad` = c(
    box_fwd$parameter,
    box_bwd$parameter,
    box_bth$parameter
  ),
  `Valor p` = c(box_fwd$p.value, box_bwd$p.value, box_bth$p.value)
)

knitr::kable(
  box_results,
  format = "latex",
  booktabs = TRUE,
  digits = 4,
  caption = "Prueba de Box para homogeneidad de matrices de covarianza"
) %>%
  kable_styling(latex_options = "hold_position")
```

### Interpretación y reporte 

En este ejemplo, hemos aplicado el método de selección de variables paso a paso para LDA utilizando el conjunto de datos de pingüinos. Observamos que las diferentes estrategias de selección (hacia adelante, hacia atrás y mixta) pueden conducir a diferentes conjuntos de variables seleccionadas, lo que afecta la exactitud del modelo. Una vez seleccionado el modelo final realizamos una evaluación exhaustiva del desempeño y verificamos los supuestos del modelo. Notemos que las pruebas de normalidad multivariada y homogeneidad de matrices de covarianza nos proporcionan información valiosa sobre la adecuación del modelo LDA con las variables seleccionadas. En nuestro caso, los supuestos no se cumplen completamente, sin embargo, el modelo sigue siendo útil para la clasificación. Finalmente, es crucial documentar todo el proceso de selección y evaluación para asegurar la reproducibilidad y transparencia del análisis.


