# Datos ordenados y el Tidyverse 

### Datos ordenados y el Tidyverse
El Tidyverse es una colección de paquetes de R diseñados para la ciencia de datos.

\bigpause

Proporciona una interfaz coherente y amigable para la manipulación, visualización y análisis de datos. 

\bigpause

La idea central detrás del diseño del Tidyverse es el concepto de "datos ordenados".

###

\begin{definition}
\alert{Datos ordenados} es una forma de estructurar conjuntos de datos para simplificar su uso. En datos ordenados:

\begin{enumerate}
  \item Cada variable forma una columna. \pause
  \item Cada observación forma una fila. \pause
  \item Cada tipo de unidad observacional forma una tabla. \pause
\end{enumerate}

Esta estructura facilita la manipulación, el análisis y la visualización de datos, pues se alinea con la forma en que normalmente se procesan en R. 
\end{definition}

## Tibbles y pipes

### Tibbles y pipes

En el Tidyverse, los datos se representan con un tipo especial de data frame llamado \alert{tibble}.

\bigpause

Los tibbles son más amigables que los data frames tradicionales, pues ofrecen mejor impresión y comportamiento de subconjuntos.

\bigpause

También permiten un manejo más intuitivo de los datos. En particular, están diseñados para funcionar fluidamente con el operador pipe (`%>%`), que permite encadenar múltiples operaciones de manera clara y concisa.

\bigpause

Para ilustrar estas ideas, en la siguiente sección realizaremos la limpieza del conjunto de la OMS ("WHO"), para asegurar que el tibble asociado cumpla los principios de datos ordenados.

\bigpause

Esto suele ser el primer paso en el Análisis Exploratorio de Datos (EDA) y es crucial para garantizar que los datos estén en un formato adecuado para análisis y visualización.

## Ordenando el conjunto de la OMS

### Ordenando el conjunto de la OMS

Antes de comenzar, debemos cargar las librerías necesarias y el conjunto de la OMS: 
```{r}
#| output: false
library("tidyverse")
library("here")
library("cowplot")
library("patchwork")
library("krulRutils")
library("ISLR2")
library("magrittr")

options(scipen = 999) # Desactivar notación científica
data(who)
``` 

###

Ahora podemos iniciar nuestro proceso de "ordenamiento".

\bigpause 

El principal problema de este conjunto es que contiene variables (como "new_sp_m014") poco claras y que contienen más de una pieza de información.

\bigpause 

Por ello debemos separarlas e introducir mejores nombres para ellas y sus valores asociados. 

###

```{r}
who_tidy <- who %>%
  pivot_longer(
    cols = starts_with("new"),
    names_to = "key",
    values_to = "cases",
    values_drop_na = TRUE
  ) %>%
  mutate(
    key = if_else(
      startsWith(key, "newrel"),
      sub("newrel", "new_rel", key),
      key
    ),
    cases = as.integer(cases)
  )
```

###

```{r}
who_tidy <- who_tidy %>%
  separate(key, into = c("new", "type", "sexage"), sep = "_") %>%
  separate(sexage, into = c("sex", "age"), sep = 1) %>%
  select(-new, -iso2, -iso3)
```


Ahora queremos convertir las columnas "type", "sex" y "age" en factores. Empezamos construyendo las siguientes tablas de correspondencia:

###

```{r}
who_type_lookup_tbl <- tibble(
  code = c("ep", "rel", "sn", "sp"),
  label = c(
    "Tuberculosis extrapulmonar",
    "Caso de recaída",
    "TB pulmonar baciloscopía negativa",
    "TB pulmonar baciloscopía positiva"
  )
)
```

###

```{r}
who_sex_lookup_tbl <- tibble(
  code = c("f", "m"),
  label = c("Mujer", "Hombre")
)
```


###
```{r}
who_age_lookup_tbl <- tibble(
  code = c("014", "1524", "2534", "3544", "4554", "5564", "65"),
  label = c(
    "0-14",
    "15-24",
    "25-34",
    "35-44",
    "45-54",
    "55-64",
    "65+"
  )
)
```

###

Ahora podemos añadir las columnas factor para las variables correspondientes en el conjunto de la OMS: 
```{r}
who_factor <- who_tidy %>%
  convert_codes_to_factor(
    code_col = type,
    lookup_tbl = who_type_lookup_tbl,
    lookup_code_col = code,
    lookup_label_col = label,
  )
```


###

```{r}
who_factor <- who_factor %>%
  convert_codes_to_factor(
    code_col = sex,
    lookup_tbl = who_sex_lookup_tbl,
    lookup_code_col = code,
    lookup_label_col = label,
  )
```

###

```{r}
who_factor <- who_factor %>%
  convert_codes_to_factor(
    code_col = age,
    lookup_tbl = who_age_lookup_tbl,
    lookup_code_col = code,
    lookup_label_col = label,
  )
```



###

Finally, we want to use this information to analyze the number of cases of tuberculosis by type and sex. We start by generating the corresponding frequency tibble.
```{r}
#| output: false
who_type_sex_tbl <- who_factor %>%
  count(type_factor, sex_factor, wt = cases, name = "cases") %>%
  print(n = Inf)
```

### 

```{r}
#| echo: false
who_type_sex_tbl <- who_factor %>%
  count(type_factor, sex_factor, wt = cases, name = "cases") %>%
  print(n = Inf)
```

# La "Gramática de los Gráficos" y ggplot2

### La "Gramática de los Gráficos" y ggplot2

El concepto de la "Gramática de los Gráficos" fue introducido por Leland Wilkinson en su libro de 1999 \alert{The Grammar of Graphics}. 

\bigpause

Esto proporciona un marco para entender cómo crear visualizaciones de forma sistemática. Descompone el proceso en componentes como datos, estéticas, geometrías, estadísticas, coordenadas y temas.

\bigpause

El paquete `ggplot2` implementa esta gramática en R, permitiendo construir visualizaciones complejas por capas. 

## Capas en ggplot2

### Capas en ggplot2

En \texttt{ggplot2}, las gráficas se construyen añadiendo múltiples \alert{capas} que definen los componentes de la visualización.

\bigpause 

Cada capa corresponde a un aspecto específico de la gráfica y, juntas, forman la visualización completa. 

###

Estas capas incluyen:

\begin{enumerate}
\item \alert{Datos:} El conjunto a visualizar; es la fuente de la información de la gráfica.

\item \alert{Estéticas:} Mapeos que relacionan variables con propiedades visuales, por ejemplo:
    \begin{itemize}
      \item Posición en los ejes x e y.
      \item Color, relleno.
      \item Tamaño, forma.
      \item Transparencia.
    \end{itemize}
Estos mapeos definen \alert{qué} datos se muestran y \alert{cómo} se representan visualmente.

\seti

\end{enumerate}

### 

\begin{enumerate}
\conti
\item \alert{Geometrías:} Objetos geométricos que muestran los datos; por ejemplo:
    \begin{itemize}
      \item \texttt{geom\_point()} para diagramas de dispersión.
      \item \texttt{geom\_line()} para gráficas de líneas.
      \item \texttt{geom\_col()} para barras.
      \item \texttt{geom\_histogram()} para histogramas.
    \end{itemize}
La geometría controla \alert{cómo} se dibujan los datos.

\seti

\end{enumerate}

###
\begin{enumerate}
\conti
\item \alert{Transformaciones estadísticas:}
    Cálculos opcionales aplicados a los datos antes de graficar, tales como:
    \begin{itemize}
      \item \texttt{stat\_bin()} para agrupar en histogramas.
      \item \texttt{stat\_smooth()} para ajustar curvas suaves.
    \end{itemize}
    Estos son pasos de preprocesamiento para la visualización.

  \item \alert{Escalas:} Definen cómo se traducen los valores a propiedades visuales; también controlan ejes, leyendas y guías.

  \item \alert{Coordenadas:} El sistema de coordenadas usado, como cartesiano (\texttt{coord\_cartesian()}), polar (\texttt{coord\_polar()}) o invertido (\texttt{coord\_flip()}).

\seti 
\end{enumerate} 

###

\begin{enumerate}
\conti

  \item \alert{Facetado:} Métodos para dividir los datos y mostrar múltiples gráficas en una cuadrícula:
    \begin{itemize}
      \item \texttt{facet\_wrap()}
      \item \texttt{facet\_grid()}
    \end{itemize}

  \item \alert{Etiquetas:} \texttt{labs()} agrega títulos, etiquetas de ejes y pies.

  \item \alert{Temas:} \texttt{theme()} controla la apariencia general (fuentes, fondo, rejillas).
\end{enumerate}

Cada capa puede combinarse y personalizarse para construir gráficas complejas y elegantes. Esta \alert{gramática por capas} permite pensar la gráfica como la composición de componentes independientes, y no como un objeto monolítico.

## Graficación con ggplot2

###

Ilustraremos estos conceptos graficando el número de casos de tuberculosis por tipo y sexo, usando el tibble de frecuencias creado antes. 
```{r}
#| output: false
who_type_sex_plot <- who_type_sex_tbl %>%
  ggplot(aes(x = type_factor, y = cases, fill = sex_factor)) +
  geom_col(position = "dodge") +
  c_scale_fill("C rose", "C blue") +
  labs(
    title = "Casos de tuberculosis por tipo y sexo",
    x = "Tipo de tuberculosis",
    y = "Casos",
    fill = "Sexo"
  ) +
  theme_krul()

who_type_sex_plot
```

### 

```{r}
#| echo: false
#| fig-width: 16
#| fig-height: 7
who_type_sex_plot <- who_type_sex_tbl %>%
  ggplot(aes(x = type_factor, y = cases, fill = sex_factor)) +
  geom_col(position = "dodge") +
  c_scale_fill("C rose", "C blue") +
  labs(
    title = "Tuberculosis Cases by Type and Sex",
    x = "Tuberculosis Type",
    y = "Cases",
    fill = "Sex"
  ) +
  theme_krul()

who_type_sex_plot
```

# El conjunto Billboard 

### El conjunto Billboard

El problema con el conjunto Billboard, según los principios de "datos ordenados", es que las semanas en que una canción aparece en la lista están representadas como columnas, lo cual dificulta el análisis.

\bigpause

Usando las técnicas aprendidas, debemos ordenar el conjunto para analizar la evolución del ranking de la canción "Who Let The Dogs Out" de "Baha Men" en el Billboard Hot 100.

\bigpause

La visualización final debe verse como la que se muestra a continuación.


###

\centering
\includegraphics[width=0.8\textwidth]{images/dogs_out_plot.png}

### Bibliography

\begin{thebibliography}{99}

\bibitem{cleveland1993elements}
Cleveland, W. S. (1993) \textit{The Elements of Graphing Data}. Hobart Press.

\bibitem{hyndman2021forecasting}
Hyndman, R. J., and Athanasopoulos, G. (2021) \textit{Forecasting: Principles and Practice} (3rd ed.). OTexts. \url{https://otexts.com/fpp3/}

\bibitem{wickham2014tidydata}
Wickham, H. (2014) Tidy data. \textit{Journal of Statistical Software}, \textit{59}(10), 1–23. \url{https://doi.org/10.18637/jss.v059.i10}

\bibitem{wickham2016ggplot2}
Wickham, H. (2016) \textit{ggplot2: Elegant Graphics for Data Analysis}. Springer-Verlag.

\bibitem{wickham2017r4ds}
Wickham, H., and Grolemund, G. (2017) \textit{R for Data Science: Import, Tidy, Transform, Visualize, and Model Data}. O'Reilly Media.

\bibitem{wickham2019purrr}
Wickham, H. (2019) Functional programming with purrr. \textit{UseR! Conference}.

\end{thebibliography}

### Bibliography

\begin{thebibliography}{99}

\bibitem{wickham2019tidyverse}
Wickham, H., et al. (2019) Welcome to the tidyverse. \textit{Journal of Open Source Software}, \textit{4}(43), 1686. \url{https://doi.org/10.21105/joss.01686}

\bibitem{wilkinson1999grammar}
Wilkinson, L. (1999) \textit{The Grammar of Graphics}. Springer-Verlag.

\end{thebibliography}
