# Introducción al Tidyverse

# Momentos estandarizados

# Pruebas de normalidad

# Introducción al análisis multivariante

# Distribución normal multivariante

# Análisis de componentes principales


### Análisis de componentes principales 

```{r}
#| output: false
#| echo: false
library(tidyverse) # for data manipulation and visualization
library(broom) # for tidying data
library(here) # for file paths
library(patchwork) # for combining ggplots
library(krulRutils) # for custom package functions
library(magrittr) # for the pipe operator
library(e1071) # for skewness and kurtosis functions
library(car) # for robust scaling functions
library(ggforce) # for ggplot2 extensions
library(mvtnorm) # for multivariate normal distribution
library(MVN) # for multivariate normality tests
library(ellipse) # for generating covariance ellipses


options(scipen = 999)
```

```{r}
#| echo: false
set.seed(123)
n <- 300
x_data <- runif(n, min = 0, max = 10)
epsilon_data <- rnorm(n, mean = 0, sd = 1)
y_data <- x_data + epsilon_data
sample_data_tbl <- tibble(
  x = x_data,
  y = y_data
)
```
```{r}
#| echo: false
sample_data_plot <- sample_data_tbl %>%
  ggplot(aes(x = x_data, y = y_data)) +
  geom_point(
    color = "black",
    size = 0.2,
    alpha = 1
  ) +
  labs(
    title = "Datos de muestra",
    x = "X",
    y = "Y"
  ) +
  theme_krul()
```

El Análisis de Componentes Principales (PCA) es una técnica poderosa para reducir la dimensionalidad de un conjunto de datos preservando la mayor información posible (medida por la varianza).

\bigpause 

Transforma las variables originales en un nuevo conjunto de variables no correlacionadas llamadas \alert{componentes principales}, ordenadas por la varianza que explican.

## Entendiendo la varianza total

### Entendiendo la varianza total

Sea $\Sigma$ la matriz de covarianzas de un conjunto dado.

\bigpause

La \alert{varianza total} de los datos viene dada por la traza de la matriz de covarianzas: 
$$
\mbox{Total Variance} = \Tr \Sigma = \sum_{i=1}^{p} \Sigma_{ii},
$$
en donde $\Sigma_{ii}$ son las entradas diagonales de $\Sigma$ (varianzas de cada variable).

###

Ahora, usando la descomposición en valores y vectores propios (SVD) de $\Sigma$, existen matrices $Q$ y $\Lambda$ tales que: 
$$ 
\Sigma = Q \Lambda Q^{T}, 
$$
en donde $\Lambda$ es diagonal y contiene los valores singulares $\lambda_1, \ldots, \lambda_p$ de $\Sigma$.

\bigpause 


Estos valores propios permiten expresar la varianza total como:
$$
\mbox{Total Variance} = \Tr \Sigma = \Tr Q \Lambda Q^{T} = \Tr \Lambda = \lambda_1 + \cdots + \lambda_p.
$$

###

Las columnas de $Q$ son las \alert{direcciones de componentes principales}; los valores de $\Lambda$ indican cuánta varianza explica cada componente.

\bigpause

El primer componente (mayor valor propio) capta la mayor varianza; el segundo, la segunda mayor, y así sucesivamente. 

###

Estos componentes inducen un nuevo sistema de coordenadas para nuestros datos.

\bigpause

Los valores en ese sistema son las \alert{puntuaciones de componentes principales}. 

\bigpause

Se relacionan con las variables originales mediante:
$$ 
 X = Q\, (PC) + \bar{x} 
$$
y 
$$
PC = Q^{T} (X - \bar{x}) 
$$
Aquí $X$ es el vector en coordenadas originales, $PC$ el vector de puntuaciones y $\bar{x}$ el vector de medias.

\bigpause

Para ilustrar estas ideas, consideremos de nuevo el conjunto mostrado en la siguiente figura:

###
```{r}
#| fig-cap: ""
#| fig-width:  16
#| fig-height: 8
#| echo: false
sample_data_plot
```

###

Recuerde que este conjunto tiene 300 observaciones de dos variables, $X$ y $Y$.

\bigpause

La primera variable proviene de una distribución uniforme entre $0$ y $10$.

\bigpause

La segunda se genera como $Y = X + \epsilon$, con $\epsilon$ normal de media $0$ y desviación estándar $1$. 

###
La matriz de covarianzas de este conjunto es:
```{r}
#| echo: false
Sigma <- cov(sample_data_tbl)
```
$$
\Sigma = \begin{bmatrix} 
  `r Sigma[1,1]` & `r Sigma[1,2]` \\ 
  `r Sigma[2,1]` & `r Sigma[2,2]` 
\end{bmatrix}
$$
\pause
La varianza total es:
$$
\mbox{Total Variance} = \Tr \Sigma = \Sigma_{11} + \Sigma_{22} = `r Sigma[1,1] + Sigma[2,2]` 
$$

###

Ahora vemos la descomposición en valores singulares de $\Sigma$ para obtener:
```{r}
#| echo: false
# Compute the singular vectors and values
eig <- eigen(Sigma)
vectors <- eig$vectors
values <- eig$values
``` 
$$
Q = \left[
\begin{array}{cc}
 `{r} vectors[1, 1]` & `{r} vectors[1, 2]` \\
 `{r} vectors[2, 1]` & `{r} vectors[2, 2]`
\end{array}
\right]
$$
y 
$$
\Lambda = \left[
\begin{array}{cc}
 `{r} values[1]` & 0 \\
0 & `{r} values[2]`
\end{array}
\right]
$$

###

Las direcciones de los componentes principales son las columnas de $Q$, y la varianza explicada por cada componente la da el valor singular correspondiente en $\Lambda$.

\bigpause

En particular, como el vector de medias es: 
```{r}
#| echo: false
sample_mean_vector <- colMeans(sample_data_tbl)
```
\begin{align*}
\bar{x} & = `r sample_mean_vector[1]`  \\
\bar{y} & = `r sample_mean_vector[2]`
\end{align*}

###

tenemos que la relación entre variables originales y coordenadas en componentes principales es: 
\begin{align*}
X & = `r vectors[1,1]` PC_1 + `r vectors[1,2]` PC_2 + `r sample_mean_vector[1]` \\
Y & = `r vectors[2,1]` PC_1 + `r vectors[2,2]` PC_2 + `r sample_mean_vector[2]` 
\end{align*}
y 
\begin{align*} 
PC_1 & = `r vectors[1,1]` (X - `r sample_mean_vector[1]`) + `r vectors[2,1]` (Y - `r sample_mean_vector[2]`) \\ 
PC_2 & = `r vectors[1,2]` (X - `r sample_mean_vector[1]`) + `r vectors[2,2]` (Y - `r sample_mean_vector[2]`) 
\end{align*}
\pause

usando estas fórmulas, podemos proyectar los datos originales en el primero y segundo componentes principales. Los resultados se muestran a continuación:

###

```{r}
#| fig-cap: ""
#| fig-width: 16
#| fig-height: 8
#| echo: false
sample_data_matrix <- as.matrix(sample_data_tbl)

# Center the data
centered_sample_data <- scale(sample_data_matrix, center = TRUE, scale = FALSE)

# SVD
svd_result <- svd(centered_sample_data)
v1 <- svd_result$v[, 1]
v2 <- svd_result$v[, 2]

# Projection onto PC, in centered coordinates
proj_PC1 <- (centered_sample_data %*% v1) %*% t(v1)
proj_PC2 <- (centered_sample_data %*% v2) %*% t(v2)

# Shift back to original location
proj_coords1 <- proj_PC1 + attr(centered_sample_data, "scaled:center")
proj_coords2 <- proj_PC2 + attr(centered_sample_data, "scaled:center")

# Provide unique names before converting to tibble
colnames(proj_coords1) <- c("x_proj1", "y_proj1")
colnames(proj_coords2) <- c("x_proj2", "y_proj2")

proj_coords1_tbl <- as_tibble(proj_coords1)
proj_coords2_tbl <- as_tibble(proj_coords2)

# Bind with original data
compare_proj1_tbl <- bind_cols(sample_data_tbl, proj_coords1_tbl)
compare_proj2_tbl <- bind_cols(sample_data_tbl, proj_coords2_tbl)

# Generate plot corresponding to the first projection
compare_plot1 <- ggplot(compare_proj1_tbl) +
  geom_point(
    aes(x = x, y = y),
    color = "black",
    size = 0.2,
    alpha = 1
  ) +
  geom_point(
    aes(x = x_proj1, y = y_proj1),
    color = c_pal("C red"),
    size = 0.2,
    alpha = 1
  ) +
  labs(
    title = "Proyección en el primer componente principal",
    x = "X",
    y = "Y"
  ) +
  theme_krul()

# Generate plot corresponding to the second projection
compare_plot2 <- ggplot(compare_proj2_tbl) +
  geom_point(
    aes(x = x, y = y),
    color = "black",
    size = 0.2,
    alpha = 1
  ) +
  geom_point(
    aes(x = x_proj2, y = y_proj2),
    color = c_pal("C red"),
    size = 0.2,
    alpha = 1
  ) +
  labs(
    title = "Proyección en el segundo componente principal",
    x = "X",
    y = "Y"
  ) +
  theme_krul()

# Combine plots
compare_plot1 + compare_plot2 +
  plot_layout(ncol = 2) +
  plot_annotation(
    title = "Proyecciones de componentes principales",
    theme = theme(
      plot.title = element_text(
        size = 24,
        face = "bold"
      )
    )
  )
```

## Varianza acumulada y gráficos scree

###

El ACP se usa a menudo para reducción de dimensionalidad.

\bigpause 

Es decir, queremos reducir el número de variables reteniendo tanta información como sea posible.

\bigpause 

Para decidir cuántos componentes conservar, revisamos la varianza explicada por cada uno.

###

Una forma común de visualizar esto es mediante el \alert{gráfico scree}.

\bigpause

El scree muestra los valores singulares en el eje $y$ y el número de componente en el eje $x$.

\bigpause 

Ayuda a identificar el punto donde la varianza explicada se estabiliza (el “codo”).

###

Otro gráfico útil es el de \alert{varianza acumulada}, que muestra la proporción acumulada explicada por los componentes.

\bigpause

La proporción de varianza explicada por el $k$‑ésimo componente es: 
$$ 
\frac{\lambda_k}{\sum_{i=1}^{p} \lambda_i}
$$
Este gráfico ayuda a decidir cuántos componentes se requieren para explicar, por ejemplo, $70\%$ o $90\%$ de la varianza. 

###

Para ilustrar esto, usaremos el conjunto \alert{Iris}, que contiene mediciones de cuatro variables: 
\begin{enumerate}
  \item Sepal Length
  \item Sepal Width
  \item Petal Length
  \item Petal Width 
\end{enumerate} 
Para tres especies de iris: 
\begin{enumerate}
  \item Iris setosa
  \item Iris versicolor
  \item Iris virginica 
\end{enumerate}


###

Aplicaremos ACP a las cuatro variables y crearemos un scree para visualizar la varianza explicada por cada componente.

\bigpause 

Las matrices de covarianzas para cada especie son:

###
```{r}
#| echo: false
# Load the iris dataset
data(iris)

iris_setosa_tbl <- as_tibble(iris) %>%
  filter(Species == "setosa") %>%
  select(-Species)

iris_versicolor_tbl <- as_tibble(iris) %>%
  filter(Species == "versicolor") %>%
  select(-Species)

iris_virginica_tbl <- as_tibble(iris) %>%
  filter(Species == "virginica") %>%
  select(-Species)

# Compute covariance matrix
cov_matrix_setosa <- cov(iris_setosa_tbl)
cov_matrix_versicolor <- cov(iris_versicolor_tbl)
cov_matrix_virginica <- cov(iris_virginica_tbl)

# Singular value decomposition
eig_setosa <- eigen(cov_matrix_setosa)
eig_versicolor <- eigen(cov_matrix_versicolor)
eig_virginica <- eigen(cov_matrix_virginica)
```
\begin{align*}
\Sigma_{setosa} & = \begin{bmatrix} 
  `r round(cov_matrix_setosa[1,1], 2)` & `r round(cov_matrix_setosa[1,2], 2)` & `r round(cov_matrix_setosa[1,3], 2)` & `r round(cov_matrix_setosa[1,4], 2)` \\ 
  `r round(cov_matrix_setosa[2,1], 2)` & `r round(cov_matrix_setosa[2,2], 2)` & `r round(cov_matrix_setosa[2,3], 2)` & `r round(cov_matrix_setosa[2,4], 2)` \\ 
  `r round(cov_matrix_setosa[3,1], 2)` & `r round(cov_matrix_setosa[3,2], 2)` & `r round(cov_matrix_setosa[3,3], 2)` & `r round(cov_matrix_setosa[3,4], 2)` \\ 
  `r round(cov_matrix_setosa[4,1], 2)` & `r round(cov_matrix_setosa[4,2], 2)` & `r round(cov_matrix_setosa[4,3], 2)` & `r round(cov_matrix_setosa[4,4], 2)`
\end{bmatrix} \\
\Sigma_{versicolor} & = \begin{bmatrix} 
  `r round(cov_matrix_versicolor[1,1], 2)` & `r round(cov_matrix_versicolor[1,2], 2)` & `r round(cov_matrix_versicolor[1,3], 2)` & `r round(cov_matrix_versicolor[1,4], 2)` \\ 
  `r round(cov_matrix_versicolor[2,1], 2)` & `r round(cov_matrix_versicolor[2,2], 2)` & `r round(cov_matrix_versicolor[2,3], 2)` & `r round(cov_matrix_versicolor[2,4], 2)` \\ 
  `r round(cov_matrix_versicolor[3,1], 2)` & `r round(cov_matrix_versicolor[3,2], 2)` & `r round(cov_matrix_versicolor[3,3], 2)` & `r round(cov_matrix_versicolor[3,4], 2)` \\ 
  `r round(cov_matrix_versicolor[4,1], 2)` & `r round(cov_matrix_versicolor[4,2], 2)` & `r round(cov_matrix_versicolor[4,3], 2)` & `r round(cov_matrix_versicolor[4,4], 2)`
\end{bmatrix} \\
\Sigma_{virginica} & = \begin{bmatrix} 
  `r round(cov_matrix_virginica[1,1], 2)` & `r round(cov_matrix_virginica[1,2], 2)` & `r round(cov_matrix_virginica[1,3], 2)` & `r round(cov_matrix_virginica[1,4], 2)` \\ 
  `r round(cov_matrix_virginica[2,1], 2)` & `r round(cov_matrix_virginica[2,2], 2)` & `r round(cov_matrix_virginica[2,3], 2)` & `r round(cov_matrix_virginica[2,4], 2)` \\ 
  `r round(cov_matrix_virginica[3,1], 2)` & `r round(cov_matrix_virginica[3,2], 2)` & `r round(cov_matrix_virginica[3,3], 2)` & `r round(cov_matrix_virginica[3,4], 2)` \\ 
  `r round(cov_matrix_virginica[4,1], 2)` & `r round(cov_matrix_virginica[4,2], 2)` & `r round(cov_matrix_virginica[4,3], 2)` & `r round(cov_matrix_virginica[4,4], 2)`
\end{bmatrix}
\end{align*}

###

Los valores singulares para cada especie son: 
\begin{align*}
\Lambda_{setosa} & = \begin{bmatrix} 
  `r round(eig_setosa$values[1], 2)` & 0 & 0 & 0 \\ 
  0 & `r round(eig_setosa$values[2], 2)` & 0 & 0 \\ 
  0 & 0 & `r round(eig_setosa$values[3], 2)` & 0 \\ 
  0 & 0 & 0 & `r round(eig_setosa$values[4], 2)`
\end{bmatrix} \\
\Lambda_{versicolor} & = \begin{bmatrix} 
  `r round(eig_versicolor$values[1], 2)` & 0 & 0 & 0 \\ 
  0 & `r round(eig_versicolor$values[2], 2)` & 0 & 0 \\ 
  0 & 0 & `r round(eig_versicolor$values[3], 2)` & 0 \\ 
  0 & 0 & 0 & `r round(eig_versicolor$values[4], 2)`
\end{bmatrix} \\
\Lambda_{virginica} & = \begin{bmatrix} 
  `r round(eig_virginica$values[1], 2)` & 0 & 0 & 0 \\ 
  0 & `r round(eig_virginica$values[2], 2)` & 0 & 0 \\ 
  0 & 0 & `r round(eig_virginica$values[3], 2)` & 0 \\ 
  0 & 0 & 0 & `r round(eig_virginica$values[4], 2)`
\end{bmatrix}
\end{align*}

###

Las direcciones de componentes principales asociadas son las columnas de las matrices
\begin{align*}
Q_{setosa} & = \left[
\begin{array}{cccc}
 `{r} round(eig_setosa$vectors[1, 1], 2)` & `{r} round(eig_setosa$vectors[1, 2], 2)` & `{r} round(eig_setosa$vectors[1, 3], 2)` & `{r} round(eig_setosa$vectors[1, 4], 2)` \\
 `{r} round(eig_setosa$vectors[2, 1], 2)` & `{r} round(eig_setosa$vectors[2, 2], 2)` & `{r} round(eig_setosa$vectors[2, 3], 2)` & `{r} round(eig_setosa$vectors[2, 4], 2)` \\
 `{r} round(eig_setosa$vectors[3, 1], 2)` & `{r} round(eig_setosa$vectors[3, 2], 2)` & `{r} round(eig_setosa$vectors[3, 3], 2)` & `{r} round(eig_setosa$vectors[3, 4], 2)` \\
 `{r} round(eig_setosa$vectors[4, 1], 2)` & `{r} round(eig_setosa$vectors[4, 2], 2)` & `{r} round(eig_setosa$vectors[4, 3], 2)` & `{r} round(eig_setosa$vectors[4, 4], 2)`
\end{array}
\right] \\
Q_{versicolor} & = \left[
\begin{array}{cccc}
 `{r} round(eig_versicolor$vectors[1, 1], 2)` & `{r} round(eig_versicolor$vectors[1, 2], 2)` & `{r} round(eig_versicolor$vectors[1, 3], 2)` & `{r} round(eig_versicolor$vectors[1, 4], 2)` \\
 `{r} round(eig_versicolor$vectors[2, 1], 2)` & `{r} round(eig_versicolor$vectors[2, 2], 2)` & `{r} round(eig_versicolor$vectors[2, 3], 2)` & `{r} round(eig_versicolor$vectors[2, 4], 2)` \\
 `{r} round(eig_versicolor$vectors[3, 1], 2)` & `{r} round(eig_versicolor$vectors[3, 2], 2)` & `{r} round(eig_versicolor$vectors[3, 3], 2)` & `{r} round(eig_versicolor$vectors[3, 4], 2)` \\
 `{r} round(eig_versicolor$vectors[4, 1], 2)` & `{r} round(eig_versicolor$vectors[4, 2], 2)` & `{r} round(eig_versicolor$vectors[4, 3], 2)` & `{r} round(eig_versicolor$vectors[4, 4], 2)`
\end{array}
\right] \\
Q_{virginica} & = \left[
\begin{array}{cccc}
 `{r} round(eig_virginica$vectors[1, 1], 2)` & `{r} round(eig_virginica$vectors[1, 2], 2)` & `{r} round(eig_virginica$vectors[1, 3], 2)` & `{r} round(eig_virginica$vectors[1, 4], 2)` \\
 `{r} round(eig_virginica$vectors[2, 1], 2)` & `{r} round(eig_virginica$vectors[2, 2], 2)` & `{r} round(eig_virginica$vectors[2, 3], 2)` & `{r} round(eig_virginica$vectors[2, 4], 2)` \\
 `{r} round(eig_virginica$vectors[3, 1], 2)` & `{r} round(eig_virginica$vectors[3, 2], 2)` & `{r} round(eig_virginica$vectors[3, 3], 2)` & `{r} round(eig_virginica$vectors[3, 4], 2)` \\
 `{r} round(eig_virginica$vectors[4, 1], 2)` & `{r} round(eig_virginica$vectors[4, 2], 2)` & `{r} round(eig_virginica$vectors[4, 3], 2)` & `{r} round(eig_virginica$vectors[4, 4], 2)`
\end{array}
\right]
\end{align*}

\pause

The scree plot and cumulative variance plot for the three species are shown in the following figure:

###

```{r}
#| fig-cap: ""
#| fig-width: 16
#| fig-height: 8
#| echo: false

# Scree plot data
scree_data <- tibble(
  Component = 1:4,
  Setosa = eig_setosa$values,
  Versicolor = eig_versicolor$values,
  Virginica = eig_virginica$values
) %>%
  pivot_longer(
    cols = -Component,
    names_to = "Species",
    values_to = "SingularValue"
  )
# Scree plot
scree_plot <- scree_data %>%
  ggplot(aes(x = Component, y = SingularValue, color = Species)) +
  geom_point(size = 3) +
  geom_line() +
  c_scale_color("C red", "C blue", "C green") +
  scale_x_continuous(breaks = 1:4) +
  labs(
    title = "Gráfico scree del conjunto Iris",
    x = "Componente principal",
    y = "Valor singular"
  ) +
  theme_krul() +
  theme(legend.position = "top")

# Cumulative variance data
cumulative_variance_data <- scree_data %>%
  group_by(Species) %>%
  arrange(Component) %>%
  mutate(CumulativeVariance = cumsum(SingularValue) / sum(SingularValue))
# Cumulative variance plot
cumulative_variance_plot <- cumulative_variance_data %>%
  ggplot(aes(x = Component, y = CumulativeVariance, color = Species)) +
  geom_point(size = 3) +
  geom_line() +
  c_scale_color("C red", "C blue", "C green") +
  scale_x_continuous(breaks = 1:4) +
  scale_y_continuous(labels = scales::percent_format(accuracy = 1)) +
  labs(
    title = "Varianza acumulada explicada por los componentes principales",
    x = "Componente principal",
    y = "Varianza acumulada explicada"
  ) +
  theme_krul() +
  theme(legend.position = "top")

# Combine scree plot and cumulative variance plot
scree_plot + cumulative_variance_plot +
  plot_layout(ncol = 2) +
  plot_annotation(
    title = "Gráfico scree y varianza acumulada para el conjunto Iris",
    theme = theme(
      plot.title = element_text(
        size = 24,
        face = "bold"
      )
    )
  )
```

## Cargas y biplots 

### Cargas y biplots

Recuerde que la ecuación 
$$
PC = Q^{T} (X - \bar{x})
$$
da la relación entre las variables originales y las puntuaciones en componentes.

\bigpause

Con esta ecuación podemos calcular rápidamente las puntuaciones para cada observación.

\bigpause 

Los coeficientes de esta ecuación son las \alert{cargas} de los componentes; indican cuánto aporta cada variable a cada componente.

###

Un \alert{biplot} muestra simultáneamente las puntuaciones de las observaciones y las cargas de las variables en el mismo gráfico.

\bigpause 

Esto permite visualizar cómo contribuyen las variables y cómo se distribuyen las observaciones en el espacio de componentes.

\bigpause

Para ilustrar el concepto, crearemos biplots de los dos primeros componentes del conjunto \alert{iris} por especie.

\bigpause

Comenzamos encontrando las cargas de cada especie: tomamos las dos primeras columnas de $Q_{setosa}$, $Q_{versicolor}$ y $Q_{virginica}$ mostradas arriba. 

###

\begin{align*}
\text{Loadings}_{setosa} = \left[
\begin{array}{cc}
 `{r} round(eig_setosa$vectors[1, 1], 2)` & `{r} round(eig_setosa$vectors[1, 2], 2)` \\
 `{r} round(eig_setosa$vectors[2, 1], 2)` & `{r} round(eig_setosa$vectors[2, 2], 2)` \\
 `{r} round(eig_setosa$vectors[3, 1], 2)` & `{r} round(eig_setosa$vectors[3, 2], 2)` \\
 `{r} round(eig_setosa$vectors[4, 1], 2)` & `{r} round(eig_setosa$vectors[4, 2], 2)`
\end{array}
\right]
\\ 
\text{Loadings}_{versicolor} = \left[
\begin{array}{cc}
 `{r} round(eig_versicolor$vectors[1, 1], 2)` & `{r} round(eig_versicolor$vectors[1, 2], 2)` \\
 `{r} round(eig_versicolor$vectors[2, 1], 2)` & `{r} round(eig_versicolor$vectors[2, 2], 2)` \\
 `{r} round(eig_versicolor$vectors[3, 1], 2)` & `{r} round(eig_versicolor$vectors[3, 2], 2)` \\
 `{r} round(eig_versicolor$vectors[4, 1], 2)` & `{r} round(eig_versicolor$vectors[4, 2], 2)`
\end{array}
\right]
\\
\text{Loadings}_{virginica} = \left[
\begin{array}{cc}
 `{r} round(eig_virginica$vectors[1, 1], 2)` & `{r} round(eig_virginica$vectors[1, 2], 2)` \\
 `{r} round(eig_virginica$vectors[2, 1], 2)` & `{r} round(eig_virginica$vectors[2, 2], 2)` \\
 `{r} round(eig_virginica$vectors[3, 1], 2)` & `{r} round(eig_virginica$vectors[3, 2], 2)` \\
 `{r} round(eig_virginica$vectors[4, 1], 2)` & `{r} round(eig_virginica$vectors[4, 2], 2)`
\end{array}
\right]
\end{align*}

###

Podemos entonces calcular las puntuaciones en componentes para cada observación multiplicando los valores originales por estas matrices.

\bigpause

Los biplots resultantes para cada especie se muestran en la figura siguiente:

###

```{r}
#| fig-cap: ""
#| fig-width: 16
#| fig-height: 8
#| echo: false


# Function to prepare biplot data from precomputed singular vectors
prepare_biplot_from_eigen <- function(tbl, eig) {
  data_matrix <- as.matrix(tbl)
  centered_data_matrix <- scale(data_matrix, center = TRUE, scale = FALSE)


  # Scores: project observations onto PC1 and PC2
  scores <- centered_data_matrix %*% eig$vectors[, 1:2]
  colnames(scores) <- c("PC1", "PC2")
  scores_tbl <- as_tibble(scores) %>%
    mutate(Obs = row_number())


  # Loadings: first two eigenvectors
  loadings <- eig$vectors[, 1:2]
  colnames(loadings) <- c("PC1", "PC2")
  loadings <- as_tibble(loadings) %>%
    mutate(Variable = colnames(tbl))

  list(scores = scores_tbl, loadings = loadings)
}

# Prepare data for each species
setosa_data <- prepare_biplot_from_eigen(
  iris_setosa_tbl,
  eig_setosa
)

versicolor_data <- prepare_biplot_from_eigen(
  iris_versicolor_tbl,
  eig_versicolor
)

virginica_data <- prepare_biplot_from_eigen(
  iris_virginica_tbl,
  eig_virginica
)

# Function to create biplot
create_biplot <- function(scores_tbl, loadings_tbl, species_name) {
  ggplot() +
    geom_point(
      data = scores_tbl,
      aes(x = PC1, y = PC2),
      color = c_pal("C red"),
      alpha = 1,
      size = 0.3
    ) +
    geom_segment(
      data = loadings_tbl,
      aes(
        x = 0,
        y = 0,
        xend = PC1 * max(scores_tbl$PC1),
        yend = PC2 * max(scores_tbl$PC2)
      ),
      arrow = arrow(length = unit(0.3, "cm")),
      color = c_pal("C blue"),
    ) +
    geom_text(
      data = loadings_tbl,
      aes(
        x = PC1 * max(scores_tbl$PC1) * 1.1,
        y = PC2 * max(scores_tbl$PC2) * 1.1,
        label = Variable
      ),
      color = "black",
      size = 5
    ) +
    labs(
      title = paste("Biplot para", species_name),
      x = "PC1",
      y = "PC2"
    ) +
    theme_minimal()
}

# Create biplots
biplot_setosa <- create_biplot(
  setosa_data$scores,
  setosa_data$loadings,
  "Setosa"
)

biplot_versicolor <- create_biplot(
  versicolor_data$scores,
  versicolor_data$loadings,
  "Versicolor"
)

biplot_virginica <- create_biplot(
  virginica_data$scores,
  virginica_data$loadings,
  "Virginica"
)

# Combine biplots
biplot_setosa + biplot_versicolor + biplot_virginica +
  plot_layout(ncol = 3) +
  plot_annotation(
    title = "Biplots de especies de Iris (PC1 vs PC2)",
    theme = theme(
      plot.title = element_text(size = 24, face = "bold")
    )
  )
```

## Resumen del proceso de ACP

### Resumen del proceso de ACP

En general, al realizar ACP se recomienda seguir estos pasos:


\begin{enumerate}
\item \textbf{Estandarizar los datos (si es necesario).} No siempre es obvio si estandarizar o no. Guías:
    \begin{itemize}
      \item Si las variables están en escalas distintas (ej. estatura en cm, peso en kg), suele recomendarse estandarizar.
      \item Si están en la misma escala y varianzas similares, podría no ser necesario.
      \item Si las varianzas difieren mucho, estandarizar ayuda a dar peso similar a todas.
    \end{itemize}
\seti 
\end{enumerate}

###
\begin{enumerate}
\conti
  \item \textbf{Calcular la matriz de covarianzas.}
    \begin{itemize}
      \item Captura cómo varían conjuntamente las variables.
      \item Es de tamaño $p \times p$, donde $p$ es el número de variables.
    \end{itemize}
\seti 
\end{enumerate}

###
\begin{enumerate}
\conti
  \item \textbf{Encontrar la SVD de la matriz de covarianzas.}
    \begin{itemize}
      \item Los autovalores miden la varianza explicada por cada componente.
      \item Los autovectores dan las direcciones (combinaciones lineales) de los componentes.
    \end{itemize}
\seti 
\end{enumerate}

###
\begin{enumerate}
\conti
  \item \textbf{Ordenar los componentes.}
    \begin{itemize}
      \item Ordenar los valores singulares de mayor a menor.
      \item El vector singular del mayor valor es el primer componente principal.
    \end{itemize}
\seti 
\end{enumerate}

###
\begin{enumerate}
\conti
  \item \textbf{Decidir cuántos componentes conservar.}
    \begin{itemize}
      \item \textit{Criterio de Kaiser}: conservar valores singulares $> 1$ (para matriz de correlación).
      \item \textit{Gráfico scree}: buscar el “codo” donde se estabiliza la varianza explicada.
      \item \textit{Varianza acumulada}: conservar los necesarios para explicar ~$70\%-90\%$.
    \end{itemize}
\seti 
\end{enumerate}

###
\begin{enumerate}
\conti
  \item \textbf{Obtener puntuaciones y cargas.}
    \begin{itemize}
      \item Proyectar los datos originales en los componentes seleccionados.
      \item Usar la fórmula: $PC = Q^{T} (X - \bar{x})$.
    \end{itemize}
\seti 
\end{enumerate}

###
\begin{enumerate}
\conti
  \item \textbf{Interpretar los componentes.}
    \begin{itemize}
      \item Examinar las \textit{cargas} para ver qué variables contribuyen más.
      \item Valores absolutos mayores indican mayor influencia.
      \item Usar biplots para ver puntuaciones y cargas.
      \item Reducir dimensión antes de regresión, clustering u otros análisis.
      \item Reducir ruido descartando componentes de baja varianza.
    \end{itemize}
\end{enumerate}
