# Asimetría, curtosis y gráficos QQ 

### Asimetría, curtosis y gráficos QQ

Como es bien sabido, cualquier distribución normal queda completamente determinada por su media y su desviación estándar.

\bigpause

Sin embargo, muchos conjuntos de datos del mundo real no siguen una distribución normal.

\bigpause

En esta presentación exploraremos otras distribuciones y mostraremos cómo los conceptos de asimetría y curtosis ayudan a entender su forma.

\bigpause

También introduciremos los gráficos QQ, herramientas útiles para comparar la distribución de un conjunto de datos contra una distribución teórica (usualmente la normal).

```{r}
#| output: false
#| echo: false
library(tidyverse)
library(broom)
library(car)
library(here)
library(patchwork)
library(krulRutils)
library(ISLR2)
library(magrittr)
library(e1071)

options(scipen = 999)
```

## Asimetría 

### Asimetría

\begin{definition}
La \alert{asimetría} de una variable aleatoria $X$ es el tercer momento estandarizado, dado por
$$
\gamma_1 = \frac{\mu_3}{\sigma^3} = \frac{\mathbb{E}[(X - \mu)^3]}{\sigma^3},
$$
donde $\mu = \mathbb{E}[X]$ es la media y $\sigma = \sqrt{\mathbb{E}[(X - \mu)^2]}$ es la desviación estándar de $X$.
\end{definition}

\pause

La asimetría mide la falta de simetría de una distribución de probabilidad.

\bigpause

Una distribución es \alert{positivamente asimétrica} (o con cola a la derecha) si tiene una cola más larga a la derecha, y \alert{negativamente asimétrica} (o con cola a la izquierda) si la cola más larga está a la izquierda.

### Distribución Gamma

\begin{definition}
Decimos que una variable aleatoria continua $X$ sigue una \alert{distribución Gamma} con parámetro de forma $\alpha > 0$ y de tasa $\beta > 0$, si su función de densidad (PDF) es

\begin{equation} \label{eq:gamma_pdf}
f_X(x; \alpha, \beta) = 
\begin{cases}
\displaystyle \frac{\beta^\alpha}{\Gamma(\alpha)} \, x^{\alpha - 1} e^{-\beta x}, & x > 0, \\
0, & x \leq 0,
\end{cases}
\end{equation}

donde $\Gamma(\alpha)$ denota la función Gamma, definida como

$$
\Gamma(\alpha) = \int_0^\infty t^{\alpha - 1} e^{-t} \, dt.
$$

Los parámetros $\alpha$ y $\beta$ controlan la forma y la tasa de la distribución, respectivamente.
\end{definition}

###

Entre otras aplicaciones, la distribución Gamma se usa con frecuencia para modelar el número total de reclamaciones de seguros en un periodo dado.

\pause

\begin{remark}
La asimetría de una distribución Gamma está dada por
$$
\gamma_1 = \frac{2}{\sqrt{\alpha}}.
$$
Esto implica que la asimetría es siempre positiva y que se acerca a cero conforme $\alpha$ crece. En otras palabras, la distribución se vuelve más simétrica a medida que $\alpha$ aumenta.
\end{remark}

###

```{r}
#| fig-cap: "PDF de la distribución Gamma con media y mediana destacadas."
#| fig-width: 12
#| fig-height: 5
#| echo: false
# Parameters
alpha <- 2
beta <- 1

# Create sequence of x values
x_data <- seq(0, 10, length.out = 200)

# Calculate density values
gamma_distribution_tbl <- tibble(
  x_data = x_data,
  density = dgamma(x_data, shape = alpha, rate = beta)
)

# Calculate mean and median
gamma_mean <- alpha / beta
gamma_median <- qgamma(0.5, shape = alpha, rate = beta)
gamma_sd <- sqrt(alpha) / beta

# Plot
gamma_distribution_plot <- gamma_distribution_tbl %>%
  ggplot(aes(x = x_data, y = density)) +
  geom_line(
    color = c_palette["C blue"],
    linewidth = 1
  ) +
  geom_vline(
    xintercept = gamma_mean,
    color = c_palette["C red"],
    linetype = "dashed",
    linewidth = 1
  ) +
  geom_vline(
    xintercept = gamma_median,
    color = c_palette["C green"],
    linetype = "dotted",
    linewidth = 1
  ) +
  annotate(
    "text",
    x = gamma_mean,
    y = 0.35,
    label = "Media",
    color = c_palette["C red"],
    hjust = -0.1
  ) +
  annotate(
    "text",
    x = gamma_median,
    y = 0.35,
    label = "Mediana",
    color = c_palette["C green"],
    hjust = 1.1
  ) +
  labs(
    title = paste(
      "PDF de la distribución Gamma (shape =", alpha, ", rate =", beta, ")"
    ),
    x = "x",
    y = "Densidad"
  ) +
  theme_krul()

gamma_distribution_plot
```

## Curtosis 

### Curtosis

\begin{definition}
La \alert{curtosis} de una variable aleatoria $X$ es el cuarto momento estandarizado, dado por
$$
\beta_2 = \frac{\mu_4}{\sigma^4} = \frac{\mathbb{E}[(X - \mu)^4]}{\sigma^4},
$$
donde $\mu = \mathbb{E}[X]$ es la media y $\sigma = \sqrt{\mathbb{E}[(X - \mu)^2]}$ es la desviación estándar de $X$.
\end{definition}

\pause

La curtosis mide el grosor de las colas de una distribución.

\pause

Una distribución con alta curtosis tiene colas más pesadas y un pico más agudo que una normal; con baja curtosis, colas más ligeras y un pico más plano.

\pause

La curtosis de una normal es 3; por ello suele calcularse la \alert{curtosis en exceso} dada por:
$$
\gamma_2 = \beta_2 - 3.
$$

### Distribución de Laplace

\begin{definition}
Decimos que una variable aleatoria continua $X$ sigue una \alert{distribución de Laplace} con parámetro de localización $\mu \in \mathbb{R}$ y escala $b > 0$, si su PDF es
\begin{equation} \label{eq:laplace_pdf}
f_X(x; \mu, b) = \frac{1}{2b} \exp\left(-\frac{|x - \mu|}{b}\right), \quad x \in \mathbb{R}.
\end{equation}
Los parámetros $\mu$ y $b$ controlan la localización y la escala de la distribución, respectivamente.
\end{definition}

###

Entre otras aplicaciones, la distribución de Laplace se utiliza en procesamiento de imágenes para modelar ruido.

\pause

\begin{remark} La curtosis en exceso de una distribución de Laplace es
$$
\gamma_2 = 3.
$$
Esto significa que la distribución de Laplace tiene colas más pesadas que la normal.
\end{remark}

###

```{r}
#| fig-cap: "PDF de la distribución de Laplace con media cero y varianza uno."
#| fig-width: 12
#| fig-height: 5
#| echo: false

# Parameters
mu <- 0 # mean (location)
b <- 1 / sqrt(2) # scale

# Sequence of x values covering enough range to see tails
x_data <- seq(-5, 5, length.out = 300)

# Laplace PDF function
dlaplace <- function(x, mu, b) {
  return(1 / (2 * b) * exp(-abs(x - mu) / b))
}

# Create tibble with PDF values
laplace_distribution_tbl <- tibble(
  x_data = x_data,
  density = dlaplace(x_data, mu, b)
)

# Plot PDF
laplace_distribution_tbl %>%
  ggplot(aes(x = x_data, y = density)) +
  geom_line(color = c_palette["C blue"], linewidth = 1) +
  labs(
    title = "PDF de la distribución de Laplace (media = 0, var = 1)",
    x = "x",
    y = "Densidad"
  ) +
  theme_krul()
```

## Gráficos QQ

### Gráficos QQ

Los gráficos QQ, o gráficos cuantil-cuantil, son herramientas gráficas para comparar la distribución de un conjunto de datos contra una distribución teórica, como la normal.

\bigpause

Son especialmente útiles para evaluar la normalidad de los datos.

### Cómo construir un gráfico QQ

Para construir un gráfico QQ, sigue estos pasos:
\begin{enumerate}
    \item  \alert{Ordena los datos muestrales:}  
    Acomoda los datos en orden creciente:  
    \[
    x_{(1)} \leq x_{(2)} \leq \cdots \leq x_{(n)}.
    \]
    
    \item  \alert{Calcula las posiciones de trazado (cuantiles empíricos):}  
    Para cada valor ordenado \( x_{(i)} \), calcula la probabilidad correspondiente  
    \[
    p_i = \frac{2i - 1}{2n}, \quad i = 1, 2, \ldots, n.
    \]
    
\seti
 \end{enumerate}       

### Cómo construir un gráfico QQ

\begin{enumerate}

\conti

    \item  \alert{Encuentra los cuantiles teóricos de la distribución normal:}  
    Calcula los cuantiles teóricos usando la función de distribución acumulada inversa (CDF inversa) de la normal:  
    \[
    q_i = \Phi^{-1}(p_i),
    \]
    donde \( \Phi^{-1} \) es la función cuantil de la normal estándar.  



    \item  \alert{Traza los puntos:}  
    Grafica los pares \( (q_i, x_{(i)}) \) con \( q_i \) en el eje x y \( x_{(i)} \) en el eje y.
    
    \item  \alert{Agrega una línea de referencia:}  
    Típicamente se agrega una línea que pasa por el primer y tercer cuartil para ayudar a evaluar la normalidad. 

\end{enumerate}

Mientras más cerca caigan los puntos de esta línea, más se parece la muestra a la distribución normal especificada.


###
```{r}
#| output: false
#| echo: false
set.seed(123) # for reproducibility

# Sample size
n <- 300
# Generate random samples from the Gamma distribution
gamma_sample <- rgamma(n, shape = alpha, rate = beta)

gamma_sample_tbl <- tibble(
  sample = gamma_sample
)

# Generate uniform random numbers in (0,1)
u <- runif(n)

# Apply inverse CDF of Laplace
laplace_sample <- ifelse(u < 0.5,
  mu + b * log(2 * u),
  mu - b * log(2 * (1 - u))
)

laplace_sample_tbl <- tibble(
  sample = laplace_sample
)
```

```{r}
#| fig-cap: "Gráfico QQ e histograma de la muestra de la distribución Gamma."
#| fig-width: 12
#| fig-height: 5
#| echo: false
gamma_qq_plot <- gamma_sample_tbl %>%
  ggplot(aes(sample = sample)) +
  geom_qq(
    color = c_palette["C red"],
    size = 0.3
  ) +
  geom_qq_line(
    color = c_palette["C blue"],
    linewidth = 0.5
  ) +
  labs(
    title = "Gráfico QQ",
    x = "Cuantiles teóricos",
    y = "Cuantiles muestrales"
  ) +
  theme_krul()

gamma_histogram <- gamma_sample_tbl %>%
  ggplot(aes(x = sample)) +
  geom_histogram(
    bins = 30,
    fill = c_palette["C blue"],
    color = "black",
    alpha = 0.7
  ) +
  labs(
    title = "Histograma",
    x = "Valores muestrales",
    y = "Densidad"
  ) +
  theme_krul()

gamma_plot <- gamma_qq_plot + gamma_histogram +
  plot_layout(ncol = 2) +

  plot_annotation(
    title = "Distribución Gamma: gráfico QQ e histograma",
    theme = theme(
      plot.title = element_text(
        size = 24,
        face = "bold"
      )
    )
  )

gamma_plot
```


###
```{r}
#| fig-cap: "Gráfico QQ e histograma de la muestra de la distribución de Laplace."
#| fig-width: 12
#| fig-height: 5
#| echo: false

laplace_qq_plot <- laplace_sample_tbl %>%
  ggplot(aes(sample = sample)) +
  geom_qq(
    color = c_palette["C red"],
    size = 0.3
  ) +
  geom_qq_line(
    color = c_palette["C blue"],
    linewidth = 0.5
  ) +
  labs(
    title = "Gráfico QQ",
    x = "Cuantiles teóricos",
    y = "Cuantiles muestrales"
  ) +
  theme_krul()

laplace_histogram <- laplace_sample_tbl %>%
  ggplot(aes(x = sample)) +
  geom_histogram(
    bins = 30,
    fill = c_palette["C blue"],
    color = "black",
    alpha = 0.7
  ) +
  labs(
    title = "Histograma",
    x = "Valores muestrales",
    y = "Densidad"
  ) +
  theme_krul()
laplace_plot <- laplace_qq_plot + laplace_histogram +
  plot_layout(ncol = 2) +

  plot_annotation(
    title = "Distribución de Laplace: gráfico QQ e histograma",
    theme = theme(
      plot.title = element_text(
        size = 24,
        face = "bold"
      )
    )
  )
laplace_plot
```

## Asimetría y curtosis muestrales 

### Asimetría y curtosis muestrales

Hasta ahora hemos definido asimetría y curtosis para variables aleatorias.

\bigpause

Sin embargo, en la práctica trabajamos con muestras, no con poblaciones completas.

\bigpause

Por lo tanto, necesitamos definir la asimetría muestral y la curtosis muestral.

###

\begin{definition}
Sea $x_1, x_2, \dots, x_n$ una muestra de tamaño $n$. 
La \alert{media muestral} $\bar{x}$ y la \alert{varianza muestral} $s^{2}$ son
\[
\bar{x} = \frac{1}{n} \sum_{i=1}^n x_i,
\qquad
s^{2} = \frac{1}{n-1} \sum_{i=1}^n (x_i - \bar{x})^2.
\]
La \alert{asimetría muestral} $g_1$ es
\[
g_1 = \frac{n}{(n-1)(n-2)} \sum_{i=1}^n \left( \frac{x_i - \bar{x}}{s} \right)^3.
\]
La \alert{curtosis en exceso muestral} $g_2$ 
viene dada por
$$
g_2 = \frac{n(n+1)}{(n-1)(n-2)(n-3)}
\sum_{i=1}^n \left( \frac{x_i - \bar{x}}{s} \right)^4
- \frac{3(n-1)^2}{(n-2)(n-3)}.
$$
\end{definition}

### 


Como ejemplo, calcularemos la asimetría y la curtosis en exceso muestrales de las muestras Gamma y Laplace mostradas antes.
\bigpause 

Para la muestra Gamma tenemos:
```{r}
#| echo: false
# Compute sample skewness and excess kurtosis for Gamma distribution
gamma_sample_tbl %>%
  summarise(
    sample_skewness = skewness(sample, type = 2),
    sample_excess_kurtosis = kurtosis(sample, type = 2) - 3
  ) %>%
  glimpse()
```


\bigpause


Para la muestra de Laplace tenemos:
```{r}
#| echo: false
# Compute sample skewness and excess kurtosis for Laplace distribution
laplace_sample_tbl %>%
  summarise(
    sample_skewness = skewness(sample, type = 2),
    sample_excess_kurtosis = kurtosis(sample, type = 2)
  ) %>%
  glimpse()
```


# Escalamiento y estandarización 

### Escalamiento y estandarización

En muchas situaciones, puede suceder que las unidades con las que medimos distintas variables no sean compatibles.

\bigpause 

Por ejemplo, podríamos tener un conjunto con estaturas en centímetros y pesos en kilogramos.

\bigpause 

En tales casos, suele ser útil \alert{escalar} las variables para hacerlas comparables. 

## Escalamiento de variables aleatorias

### Escalamiento de variables aleatorias

\begin{definition} 
Una \alert{transformación afín} de una variable aleatoria $X$ es una transformación de la forma 
$$
Y = aX + b
$$
donde $a$ y $b$ son constantes.
\end{definition}

\pause

\begin{remark}
En estadística, a las transformaciones afines a menudo se les llama \alert{escalamientos} (aunque incluyan un componente de traslación).
\end{remark}


###

Supongamos ahora que $X$ tiene media $\mu$ y desviación estándar $\sigma$.

\bigpause 

Entonces la variable aleatoria
$$ 
Y = aX + b 
$$
tendrá media $a\mu + b$ y desviación estándar $|a|\sigma$.

\bigpause 

En particular, si elegimos $a = 1/\sigma$ y $b = -\mu/\sigma$, entonces la variable
$$
Z = \frac{X - \mu}{\sigma}
$$
tendrá media $0$ y desviación estándar $1$.

### 
En particular, si elegimos $a = 1/\sigma$ y $b = -\mu/\sigma$, entonces la variable
$$
Z = \frac{X - \mu}{\sigma}
$$
tendrá media $0$ y desviación estándar $1$.

\bigpause

Esta transformación afín particular se llama \alert{estandarización}, y la variable resultante $Z$ es la versión \alert{estandarizada} de $X$. A $Z$ también se le llama \alert{puntaje z} de $X$.

\pause

\begin{remark}
Obsérvese que si $X$ no es normal, entonces $Z$ \alert{no} tendrá distribución normal estándar. Estandarizar no vuelve normal a una distribución que no lo es.
\end{remark}

###

\begin{observation}
Por definición, 
$$
\gamma_{1}(Z) =\mathbb{E}[Z^{3}] = \frac{\mathbb{E}[(X - \mu)^3]}{\sigma^3} = \gamma_{1}(X)
$$
y
$$
\gamma_{2}(Z) =\mathbb{E}[Z^{4}] - 3 = \frac{\mathbb{E}[(X - \mu)^4]}{\sigma^4} -3 = \gamma_{2}(X).
$$
\end{observation}


### 

Como ejemplo, consideremos de nuevo la distribución Gamma que introdujimos antes. En este caso tenemos 
$$
\mu = \frac{\alpha}{\beta} \quad \text{and} \quad \sigma = \frac{\sqrt{\alpha}}{\beta}. 
$$
\pause 
Con esta información podemos graficar la versión estandarizada de la distribución Gamma y compararla con la original.

###
```{r}
#| fig-cap: "Comparación de la función de densidad (PDF) de la distribución Gamma original y estandarizada."
#| fig-width: 12
#| fig-height: 5
#| echo: false

# Calculate density values
z_gamma_distribution_tbl <- gamma_distribution_tbl %>%
  mutate(
    z_data = (x_data - gamma_mean) / gamma_sd,
    z_density = dgamma(x_data, shape = alpha, rate = beta) * gamma_sd
  ) %>%
  select(z_data, z_density)

# Calculate mean and median
z_gamma_mean <- 0
z_gamma_median <- (gamma_median - gamma_mean) / gamma_sd

# Plot
z_gamma_distribution_plot <- z_gamma_distribution_tbl %>%
  ggplot(aes(x = z_data, y = z_density)) +
  geom_line(
    color = c_palette["C blue"],
    linewidth = 1
  ) +
  geom_vline(
    xintercept = z_gamma_mean,
    color = c_palette["C red"],
    linetype = "dashed",
    linewidth = 1
  ) +
  geom_vline(
    xintercept = z_gamma_median,
    color = c_palette["C green"],
    linetype = "dotted",
    linewidth = 1
  ) +
  annotate(
    "text",
    x = z_gamma_mean,
    y = 0.55,
    label = "Media",
    color = c_palette["C red"],
    hjust = -0.1
  ) +
  annotate(
    "text",
    x = z_gamma_median,
    y = 0.55,
    label = "Mediana",
    color = c_palette["C green"],
    hjust = 1.1
  ) +
  coord_cartesian(ylim = c(0, 0.6)) +
  labs(
    title = paste(
      "Estandarizada"
    ),
    x = "X",
    y = "Densidad"
  ) +
  theme_krul()

gamma_distribution_plot <- gamma_distribution_plot +
  labs(
    title = "Original"
  )

combined_gamma_plot <- gamma_distribution_plot + z_gamma_distribution_plot +
  plot_layout(ncol = 2) +
  plot_annotation(
    title = "Distribución Gamma: original y estandarizada",
    theme = theme(
      plot.title = element_text(
        size = 24,
        face = "bold"
      )
    )
  )

combined_gamma_plot
```


## Escalamiento de muestras

### Escalamiento de muestras 

Para una muestra dada, no siempre se conoce la distribución subyacente.

\bigpause 

En particular, puede que no sepamos la media ni la desviación estándar de la población.

\bigpause 

Aun así, podemos intentar escalar los datos, teniendo en cuenta que hay más de un método de escalamiento.

###
Los más comunes son:

\begin{enumerate}
    \item \alert{Estandarización}: usa la media muestral y la desviación estándar muestral para escalar los datos. La muestra estandarizada es
    $$
    T = \frac{X - \bar{X}}{S},
    $$
    donde $\bar{X}$ es la media muestral y $S$ la desviación estándar muestral. 
    
    \item \alert{Escalamiento Min‑Max}: ajusta los datos a un rango fijo, usualmente [0, 1]. La muestra escalada es
    $$
    T = \frac{X - \min(X)}{\max(X) - \min(X)},
    $$
    donde $\min(X)$ y $\max(X)$ son el mínimo y máximo de la muestra, respectivamente. Es muy sensible a atípicos, pues usa extremos.
\seti 
\end{enumerate} 

###
\begin{enumerate}
\conti

    \item \alert{Escalamiento robusto}: escala usando la mediana y el rango intercuartílico (IQR). La muestra escalada es
    $$
    T = \frac{X - \text{median}(X)}{\text{IQR}(X)},
    $$
    donde $\text{IQR}(X) = Q_3 - Q_1$ es el rango intercuartílico. Es más robusto a atípicos que Min‑Max, pues usa mediana e IQR.

    \item \alert{Normalización}: divide cada dato por la norma del vector. La muestra normalizada es
    $$
    T = \frac{X}{\|X\|},
    $$
    donde $\|X\|$ es la norma. Se usa menos que los anteriores.
\end{enumerate}

###

\begin{remark} 
Como ya se mencionó, escalar no vuelve normal a una distribución no normal. En particular, la asimetría y curtosis en exceso muestrales no cambian.
\end{remark}

\pause

Como ejemplo, consideraremos los distintos métodos aplicados a la muestra Gamma generada antes.  


###

```{r}
#| fig-cap: "Comparación de distintos métodos de escalamiento aplicados a la muestra Gamma."
#| fig-width: 14
#| fig-height: 7
#| echo: false

scale_lookup_tbl <- tibble(
  code = c(
    "sample",
    "sample_standard",
    "sample_min_max",
    "sample_robust",
    "sample_normal"
  ),
  label = c(
    "Original Sample",
    "Standardized",
    "Min-Max Scaled",
    "Robust Scaled",
    "Normalized"
  )
)

scaled_gamma_sample_tbl <- gamma_sample_tbl %>%
  mutate(
    sample_standard = standard_scale(sample),
    sample_min_max = min_max_scale(sample),
    sample_robust = robust_scale(sample),
    sample_normal = normal_scale(sample)
  ) %>%
  pivot_longer(
    cols = everything(),
    names_to = "scaling_method",
    values_to = "sample_scaled"
  ) %>%
  convert_codes_to_factor(
    code_col = scaling_method,
    lookup_tbl = scale_lookup_tbl,
    lookup_code_col = code,
    lookup_label_col = label,
    new_factor_col_name = scaling_method_factor
  )

scaled_gamma_qq_plot <- scaled_gamma_sample_tbl %>%
  ggplot(aes(sample = sample_scaled)) +
  facet_wrap(
    ~scaling_method_factor,
    nrow = 5,
    scales = "free"
  ) +
  geom_qq(
    color = c_palette["C red"],
    size = 0.3
  ) +
  geom_qq_line(
    color = c_palette["C blue"],
    linewidth = 0.5
  ) +
  labs(
    title = "Gráficos QQ",
    x = "Cuantiles teóricos",
    y = "Cuantiles muestrales"
  ) +
  theme_krul()

scaled_gamma_histogram <- scaled_gamma_sample_tbl %>%
  ggplot(aes(x = sample_scaled)) +
  facet_wrap(
    ~scaling_method_factor,
    nrow = 5,
    scales = "free"
  ) +
  geom_histogram(
    bins = 30,
    fill = c_pal("C blue"),
    color = "black",
    alpha = 0.7
  ) +
  labs(
    title = "Histogramas",
    x = "Valores muestrales",
    y = "Densidad"
  ) +
  theme_krul()

scaled_gamma_plot <- scaled_gamma_qq_plot + scaled_gamma_histogram +
  plot_layout(ncol = 2) +
  plot_annotation(
    title = "Comparison of Scaling Methods Applied to the Gamma Sample",
    theme = theme(
      plot.title = element_text(
        size = 24,
        face = "bold"
      )
    )
  )

scaled_gamma_plot
```

# Activity: Visualizing the Non-Normality of Samples

### Activity: Visualizing the Non-Normality of Samples

For each of the following distributions, construct a sample of size 300 and compute their associated sample Skewness and Kurtosis. After that, construct and compare their associated QQ plots and histograms.

\begin{enumerate}
    \item Exponential distribution with rate parameter $\lambda = 1$.
    \item Uniform distribution on the interval $[0, 1]$.
    \item Beta distribution with shape parameters $\alpha = 2$ and $\beta = 5$.
    \item Cauchy distribution with location parameter $x_0 = 0$ and scale parameter $\gamma = 1$.
    \item Chi-squared distribution with degrees of freedom $k = 3$.
\end{enumerate}

# Normality Testing

### Normality Testing

Aunque los gráficos QQ son útiles para evaluar visualmente la normalidad, pueden ser subjetivos e imprecisos.

\bigpause 

Por ello, es necesario recurrir a pruebas estadísticas más objetivas y precisas para determinar si los datos siguen una distribución normal.

\bigpause 

Exploraremos ahora pruebas comunes de normalidad y algunas transformaciones para acercar los datos a la normalidad. 

## Pruebas de normalidad 

### Pruebas de normalidad

Existen varias pruebas para determinar si un conjunto sigue una normal. Algunas de las más usadas son:

\begin{enumerate}
\item \alert{Shapiro–Wilk}: basada en la correlación entre los datos y puntajes normales. Potente en muestras pequeñas (< 50), aunque puede ser demasiado sensible en muestras grandes. 

\item \alert{Kolmogorov–Smirnov}: compara la función de distribución empírica con la CDF normal. No paramétrica, aplicable a cualquier tamaño; menos potente que Shapiro–Wilk en muestras pequeñas y sensible a escala y localización.
\seti 
\end{enumerate} 


###

\begin{enumerate}

\conti

\item \alert{Anderson–Darling}: similar a KS pero da más peso a las colas; potente en muestras pequeñas.

\item \alert{Jarque–Bera}: basada en asimetría y curtosis; potente en muestras grandes, pero puede ser muy sensible en muestras pequeñas.
\end{enumerate}

Aplicaremos ahora estas pruebas a la muestra Gamma creada en el capítulo anterior:

###

```{r}
#| output: false
#| echo: false
normality_tests_lookup_tbl <- tibble(
  code = c("shapiro", "ks", "ad", "jb"),
  label = c(
    "Shapiro-Wilk",
    "Kolmogorov-Smirnov",
    "Anderson-Darling",
    "Jarque-Bera"
  ),
)

normality_test_gamma_sample_tbl <- gamma_sample_tbl %>%
  summarise(
    shapiro = tidy_shapiro_test(data = ., value_col = sample)$p_value,
    ks = tidy_ks_test(data = ., value_col = sample)$p_value,
    ad = tidy_ad_test(data = ., value_col = sample)$p_value,
    jb = tidy_jb_test(data = ., value_col = sample)$p_value
  ) %>%
  pivot_longer(
    everything(),
    names_to = "test",
    values_to = "p_value"
  ) %>%
  convert_codes_to_factor(
    code_col = test,
    lookup_tbl = normality_tests_lookup_tbl,
    lookup_code_col = code,
    lookup_label_col = label,
    new_factor_col_name = test_factor
  ) %>%
  select(test_factor, p_value)
```

Los resultados de las pruebas de normalidad son los siguientes: 
```{r}
#| echo: false
normality_test_gamma_sample_tbl
```

\bigpause

Como podemos ver, ninguna de estas pruebas fue particularmente exitosa, lo cual no sorprende dado que la distribución Gamma no es normal. 

## Transformaciones 

### Transformaciones

Para que los datos se parezcan más a normales, podemos aplicar distintas transformaciones a una muestra. Algunas comunes son:

\begin{enumerate}
\item \alert{Transformación de Box–Cox}: familia de potencias aplicable sólo a datos positivos. Se define por:
$$
\tilde{X} = \begin{cases}
\frac{X^\lambda - 1}{\lambda} & \text{if } \lambda \neq 0 \\
\log(X) & \text{if } \lambda = 0 
\end{cases}
$$
donde $\lambda$ es un parámetro.
\seti 

\end{enumerate} 

### 

\begin{enumerate} 

\conti

\item \alert{Transformación de Yeo–Johnson}: similar a Box–Cox pero admite valores negativos; útil para asimetrías positivas o negativas.
Está dada por:
$$
\tilde{X} = \begin{cases}
\frac{((X + 1)^\lambda - 1)}{\lambda} & \text{if } X \geq 0, \lambda \neq 0 \\
\frac{-((-X + 1)^{2 - \lambda} - 1)}{2 - \lambda} & \text{if } X < 0, \lambda \neq 2 \\
\log(X + 1) & \text{if } X \geq 0, \lambda = 0 \\
\log(-X + 1) & \text{if } X < 0, \lambda = 2 
\end{cases}
$$
donde $\lambda$ es un parámetro. 
\end{enumerate}


Aplicaremos ahora la transformación de Box–Cox a la muestra Gamma con $\lambda = 0$, $0.25$, $0.5$, $0.75$ y $1$:

###

```{r}
#| fig-cap: "Comparación de diferentes transformaciones Box–Cox."
#| fig-width: 14
#| fig-height: 7
#| echo: false

box_cox_lookup_tbl <- tibble(
  code = c("box_cox_0", "box_cox_025", "box_cox_05", "box_cox_075", "box_cox_1"),
  label = c(
    "lambda = 0",
    "lambda = 0.25",
    "lambda = 0.5",
    "lambda = 0.75",
    "lambda = 1"
  ),
)

box_cox_gamma_sample_tbl <- gamma_sample_tbl %>%
  mutate(
    box_cox_0 = bcPower(sample, lambda = 0),
    box_cox_025 = bcPower(sample, lambda = 0.25),
    box_cox_05 = bcPower(sample, lambda = 0.5),
    box_cox_075 = bcPower(sample, lambda = 0.75),
    box_cox_1 = bcPower(sample, lambda = 1)
  ) %>%
  pivot_longer(
    starts_with("box_cox_"),
    names_to = "lambda",
    values_to = "transformed_sample"
  ) %>%
  convert_codes_to_factor(
    code_col = lambda,
    lookup_tbl = box_cox_lookup_tbl,
    lookup_code_col = code,
    lookup_label_col = label,
    new_factor_col_name = lambda_factor
  )


box_cox_gamma_qq_plot <- box_cox_gamma_sample_tbl %>%
  ggplot(aes(sample = transformed_sample)) +
  facet_wrap(
    ~lambda_factor,
    nrow = 5,
    scales = "free"
  ) +
  geom_qq(
    color = c_palette["C red"],
    size = 0.3
  ) +
  geom_qq_line(
    color = c_palette["C blue"],
    linewidth = 0.5
  ) +
  labs(
    title = "Gráficos QQ",
    x = "Cuantiles teóricos",
    y = "Cuantiles muestrales"
  ) +
  theme_krul()

box_cox_gamma_histogram <- box_cox_gamma_sample_tbl %>%
  ggplot(aes(x = transformed_sample)) +
  facet_wrap(
    ~lambda_factor,
    nrow = 5,
    scales = "free"
  ) +
  geom_histogram(
    bins = 30,
    fill = c_palette["C blue"],
    color = "black",
    alpha = 0.7
  ) +
  labs(
    title = "Histogramas",
    x = "Valores muestrales",
    y = "Densidad"
  ) +
  theme_krul()

box_cox_gamma_plot <- box_cox_gamma_qq_plot + box_cox_gamma_histogram +
  plot_layout(ncol = 2) +
  plot_annotation(
    title = "Comparación de transformaciones Box–Cox con distintos valores de lambda",
    theme = theme(
      plot.title = element_text(
        size = 24,
        face = "bold"
      )
    )
  )

box_cox_gamma_plot
```

## Optimización de normalidad

### Optimización de normalidad

Queremos encontrar el valor óptimo de $\lambda$ que maximiza la log‑verosimilitud de los datos transformados. 


\bigpause

La siguiente figura muestra el perfil de log‑verosimilitud para la transformación de Box–Cox aplicada a la muestra Gamma:


###
```{r}
#| echo: false
#| fig-cap: "Perfil de log‑verosimilitud para la transformación de Box–Cox."
#| fig-width: 14
#| fig-height: 6

# Intercept-only model
fit <- lm(sample ~ 1, data = gamma_sample_tbl)

# Estimate lambda
bc <- powerTransform(fit)

# Extract log-likelihood profile
bc_prof <- boxCox(fit, lambda = seq(-2, 2, 0.1), plotit = FALSE)

# Convert to tibble for ggplot
df <- tibble(lambda = bc_prof$x, loglik = bc_prof$y)

ggplot(df, aes(x = lambda, y = loglik)) +
  geom_line(color = c_pal("C blue"), linewidth = 1) +
  geom_vline(xintercept = bc$lambda, linetype = "dashed", color = c_pal("C red")) +
  labs(
    title = "Transformación de Box–Cox",
    x = expression(lambda),
    y = "Log‑verosimilitud"
  ) +
  theme_krul()
```

### 

Finalmente, podemos extraer el valor óptimo de $\lambda$ y transformar los datos con ese valor:
```{r}
#| echo: false
optimal_lambda <- bc$lambda

optimal_gamma_sample_tbl <- gamma_sample_tbl %>%
  mutate(
    transformed_sample = bcPower(sample, lambda = optimal_lambda)
  )

optimal_gamma_sample_tbl %>%
  summarise(
    shapiro = tidy_shapiro_test(data = ., value_col = transformed_sample)$p_value,
    ks = tidy_ks_test(data = ., value_col = transformed_sample)$p_value,
    ad = tidy_ad_test(data = ., value_col = transformed_sample)$p_value,
    jb = tidy_jb_test(data = ., value_col = transformed_sample)$p_value
  ) %>%
  pivot_longer(
    everything(),
    names_to = "test",
    values_to = "p_value"
  ) %>%
  convert_codes_to_factor(
    code_col = test,
    lookup_tbl = normality_tests_lookup_tbl,
    lookup_code_col = code,
    lookup_label_col = label,
    new_factor_col_name = test_factor
  ) %>%
  select(test_factor, p_value)
```
\bigpause 

Como puede verse, la transformación de Box–Cox con el $\lambda$ óptimo mejora significativamente la normalidad: todas las pruebas arrojan valores‑$p$ altos. A continuación mostramos el gráfico QQ y el histograma de los datos transformados:

###
```{r}
#| fig-cap: "Gráfico QQ e histograma de la transformación Gamma óptima."
#| fig-width: 10
#| fig-height: 5
#| echo: false

optimal_gamma_qq_plot <- optimal_gamma_sample_tbl %>%
  ggplot(aes(sample = transformed_sample)) +
  geom_qq(
    color = c_palette["C red"],
    size = 0.3
  ) +
  geom_qq_line(
    color = c_palette["C blue"],
    linewidth = 0.5
  ) +
  labs(
    title = "Gráfico QQ",
    x = "Cuantiles teóricos",
    y = "Cuantiles muestrales"
  ) +
  theme_krul()

optimal_gamma_histogram <- optimal_gamma_sample_tbl %>%
  ggplot(aes(x = transformed_sample)) +
  geom_histogram(
    bins = 30,
    fill = c_palette["C blue"],
    color = "black",
    alpha = 0.7
  ) +
  labs(
    title = "Histograma",
    x = "Valores muestrales",
    y = "Densidad"
  ) +
  theme_krul()

optimal_gamma_plot <- optimal_gamma_qq_plot + optimal_gamma_histogram +
  plot_layout(ncol = 2) +
  plot_annotation(
    title = "Transformación Gamma óptima",
    theme = theme(
      plot.title = element_text(
        size = 24,
        face = "bold"
      )
    )
  )

optimal_gamma_plot
```
