# Introducción al análisis multivariante 

### Introducción al análisis multivariante

```{r}
#| output: false
#| echo: false
library(tidyverse)
library(broom)
library(here)
library(patchwork)
library(krulRutils)
library(magrittr)
library(e1071) # for skewness and kurtosis functions
library(car)
library(ggforce)
options(scipen = 999)
```


En esta presentación introduciremos conceptos básicos del análisis multivariante, enfocándonos en el vector de medias y la matriz de covarianzas de un vector aleatorio.

\bigpause

Estos conceptos son fundamentales para entender las relaciones entre múltiples variables en un conjunto de datos.

## El vector de medias y la matriz de covarianzas

### El vector de medias y la matriz de covarianzas

\begin{definition}
Sea $\Pi$ una población y sea 
$$ 
X: \Pi \to \mathbb{R}^{p} 
$$ 
un vector aleatorio (renglón). El \alert{vector de medias} de $X$ se define como
$$
\mu = \mathbb{E}[X] = \left[ \mathbb{E}[X_1], \mathbb{E}[X_2], \ldots, \mathbb{E}[X_p] \right] = [\mu_1, \mu_2, \ldots, \mu_p]
$$
donde $X_i$ es la $i$‑ésima componente de $X$.
La \alert{matriz de covarianzas} de $X$ se define como 
$$
\Sigma = \Cov[X] = \mathbb{E}[(X - \mu)^{T}(X - \mu)] = \left[ \Cov[X_i, X_j] \right]_{i,j=1}^{p}
$$
donde $\Cov[X_i, X_j] = \mathbb{E}[(X_i - \mu_{i})(X_j - \mu_{j})]$ es la covarianza entre las componentes $i$ y $j$.
\end{definition}


###

\begin{remark}
Recuerde que $\Cov[X_i, X_j] = \Cov[X_j, X_i]$, por lo que la matriz es simétrica. Además, $\Cov[X_i, X_i] = \Var[X_i]$, la varianza de la componente $i$. Por ello también se le llama \alert{matriz varianza‑covarianza}.
\end{remark}

###

\begin{definition}
Dada una muestra de tamaño $n$ de $\Pi$, con matriz muestral $x$, definimos el \alert{vector de medias muestral} como 
$$
\bar{x} = \frac{1}{n} \sum_{i=1}^{n} x_i = \left[ \frac{1}{n} \sum_{i=1}^{n} x_{i,1}, \frac{1}{n} \sum_{i=1}^{n} x_{i,2}, \ldots, \frac{1}{n} \sum_{i=1}^{n} x_{i,p} \right]
$$
donde $x_i$ es el $i$‑ésimo renglón de $x$ y $x_{i,j}$ su componente $j$.
La \alert{matriz de covarianzas muestral} se define como 
$$
\hat{\Sigma} = \frac{1}{n-1} \sum_{i=1}^{n} (x_i - \bar{x})^{T}(x_i - \bar{x})
$$
donde $\hat{\Sigma}$ es de tamaño $p \times p$ y $\hat{\Sigma}_{i,j} = \frac{1}{n-1} \sum_{k=1}^{n} (x_{k,i} - \bar{x}_i)(x_{k,j} - \bar{x}_j)$ es la covarianza muestral entre las componentes $i$ y $j$.
\end{definition}

###

\begin{remark}
La matriz de covarianzas muestral es un estimador insesgado de la matriz de covarianzas del vector aleatorio $X$.
\end{remark}


###

\begin{example}
Considere la siguiente matriz muestral de tamaño $n=5$ de una población $\Pi$:
$$
\left[
\begin{array}{ccc}
2 & 5 & 7 \\
4 & 3 & 6 \\
6 & 4 & 5 \\
8 & 2 & 4 \\
10 & 1 & 3
\end{array}
\right]
$$
\end{example}

###

\begin{example}
Para obtener el vector de medias muestral, calculamos:
$$
\begin{aligned}
\bar{x}_1 &= \frac{2+4+6+8+10}{5} = 6 \\
\bar{x}_2 &= \frac{5+3+4+2+1}{5} = 3 \\
\bar{x}_3 &= \frac{7+6+5+4+3}{5} = 5
\end{aligned}
$$

\pause

En otras palabras,
$$
\bar{x} = [6, 3, 5]
$$
\end{example}

###

\begin{example}
La varianza muestral de $X_j$ es:
$$
\hat{\Sigma}_{X_j} = \frac{1}{n-1} \sum_{i=1}^n (x_{ij} - \bar{x_j})^2
$$

\pause

Por lo tanto,
$$
\begin{aligned}
\hat{\Sigma}_{X_1} &= \frac{(2-6)^2 + (4-6)^2 + (6-6)^2 + (8-6)^2 + (10-6)^2}{4} = 10 \\
\hat{\Sigma}_{X_2} &= \frac{(5-3)^2 + (3-3)^2 + (4-3)^2 + (2-3)^2 + (1-3)^2}{4} = 2.5 \\
\hat{\Sigma}_{X_3} &= \frac{(7-5)^2 + (6-5)^2 + (5-5)^2 + (4-5)^2 + (3-5)^2}{4} = 2.5
\end{aligned}
$$

\end{example}

###

\begin{example}
La covarianza muestral entre $X_j$ y $X_k$ es:
$$
\hat{\Sigma}_{X_j, X_k} = \frac{1}{n-1} \sum_{i=1}^n (x_{ij} - \bar{x}_j)(x_{ik} - \bar{x}_k)
$$
Estos cálculos pueden hacerse de forma similar a lo anterior; los resultados son:
$$
\begin{aligned}
\hat{\Sigma}_{X_1, X_2}  = -4.5 \\
\hat{\Sigma}_{X_1, X_3}  = -5 \\
\hat{\Sigma}_{X_2, X_3}  = 2.25
\end{aligned}
$$

\end{example}

###

\begin{example}

La matriz de covarianzas resultante es:
$$
\hat{\Sigma}=
\left[
\begin{array}{ccc}
10 & -4.5 & -5 \\
-4.5 & 2.5 & 2.25 \\
-5 & 2.25 & 2.5
\end{array}
\right]
$$
\end{example}

## La distancia de Mahalanobis 

### La distancia de Mahalanobis

\begin{definition}
Suponga que tenemos una población $\Pi$ con un vector aleatorio $X$ de media $\mu$ y covarianzas $\Sigma$. Si $\Sigma$ es invertible, la \alert{distancia de Mahalanobis} entre $x$ e $y$ en $\mathbb{R}^p$ se define como:
$$
d_M(x, y) = \sqrt{(x - y) \Sigma^{-1} (x - y)^T}
$$
\end{definition}

###

En el contexto muestral, puede calcularse usando la matriz de covarianzas muestral $\hat{\Sigma}$:

\pause

\begin{definition}
Dada una muestra de tamaño $n$ de $\Pi$, con matriz muestral $x$ y matriz $\hat{\Sigma}$, la \alert{distancia de Mahalanobis muestral} entre $x_i$ y $x_j$ es:
$$
d_M(x_i, x_j) = \sqrt{(x_i - x_j) \hat{\Sigma}^{-1} (x_i - x_j)^{T}}
$$
\end{definition}

\pause

\begin{remark}
La distancia de Mahalanobis mide la separación en un espacio multivariante considerando las correlaciones entre variables. Es útil para identificar atípicos.
\end{remark}

###

Para ilustrar este punto, consideraremos el siguiente conjunto de datos:

\bigpause 

Comenzamos tomando una muestra aleatoria $x$ de tamaño $n=300$ de una distribución uniforme en el intervalo $[0, 10]$.
```{r}
#| echo: false
set.seed(123)
n <- 300
x_data <- runif(n, min = 0, max = 10)
``` 
\pause 

Construiremos un vector de error $\epsilon$ de una normal con media 0 y desviación estándar 1.
```{r}
#| echo: false
epsilon_data <- rnorm(n, mean = 0, sd = 1)
```

\pause

Ahora podemos construir el vector
$$
y = x + \epsilon
$$
```{r}
#| echo: false
y_data <- x_data + epsilon_data

sample_data_tbl <- tibble(
  x = x_data,
  y = y_data
)
```
\pause

El diagrama de dispersión asociado se muestra a continuación:


###
```{r}
#| fig-cap: "Diagrama de dispersión de los datos muestrales. Nótese la alta correlación entre X y Y."
#| fig-width:  5
#| fig-height: 5
#| echo: false
sample_data_plot <- sample_data_tbl %>%
  ggplot(aes(x = x_data, y = y_data)) +
  geom_point(
    color = "black",
    size = 0.2,
    alpha = 1
  ) +
  coord_fixed() +
  labs(
    title = "",
    x = "",
    y = ""
  ) +
  theme_krul()

sample_data_plot
```

###
Ahora añadimos los puntos (1, 1) y (5, 2) a los datos:


###
```{r}
#| fig-cap: "Dispersión con puntos extra. Uno de ellos es claramente atípico."
#| fig-width:  5
#| fig-height: 5
#| echo: false
extra_points_tbl <- tibble(
  x_extra = c(1, 5),
  y_extra = c(1, 2)
)

extra_sample_data_plot <- sample_data_plot +
  geom_point(
    data = extra_points_tbl,
    aes(x = x_extra, y = y_extra),
    color = c_pal("C red"),
    size = 1.5
  )

extra_sample_data_plot
```

###
Obsérvese que uno de estos puntos es claramente atípico.

\bigpause 

Nos gustaría contar con una medida concreta que lo muestre.

\bigpause

```{r}
#| echo: false
sample_mean_vector <- colMeans(sample_data_tbl)
sample_covariance_matrix <- cov(sample_data_tbl)

sample_mean_tbl <- tibble(
  x_bar = sample_mean_vector[1],
  y_bar = sample_mean_vector[2]
)
```
Sin embargo, si usamos la distancia euclidiana, obtenemos que el punto atípico es en realidad el más cercano al vector de medias muestral:

###
```{r}
#| fig-cap: "Dispersión con media muestral y círculo de distancia euclidiana constante al centro de los datos."
#| fig-width:  5
#| fig-height: 5
#| echo: false
euclidean_sample_data_plot <- extra_sample_data_plot +
  geom_point(
    data = sample_mean_tbl,
    aes(x = x_bar, y = y_bar),
    color = c_pal("C red"),
    size = 1.5
  ) +
  geom_circle(
    aes(x0 = sample_mean_vector[1], y0 = sample_mean_vector[2], r = 4),
    color = c_pal("C blue"),
    linewidth = 0.6,
    fill = NA
  )

euclidean_sample_data_plot
```


###
Por otro lado, si calculamos la distancia de Mahalanobis, obtenemos que el punto atípico está más alejado del vector de medias muestral:


###
```{r}
#| fig-cap: "Dispersión con media muestral y elipse de distancia de Mahalanobis constante al centro de los datos."
#| fig-width:  5
#| fig-height: 5
#| echo: false
annotated_sample_data_plot <- extra_sample_data_plot +
  geom_point(
    data = sample_mean_tbl,
    aes(x = x_bar, y = y_bar),
    color = c_pal("C red"),
    size = 1.5
  ) +
  stat_ellipse(type = "norm", level = 0.8647, color = c_pal("C blue"), linewidth = 0.6)


annotated_sample_data_plot
```

## Escalamiento y estandarización 


### Escalamiento y estandarización

Supongamos ahora que tenemos un vector aleatorio $X$ con vector de medias $\mu$ y matriz de covarianzas $\Sigma$. Podemos definir un nuevo vector aleatorio $Y$ como sigue: 
$$
Y^{T} = A X^{T} + b 
$$
donde $A$ es una matriz $p \times p$ y $b$ un vector de dimensión $p$.

\bigpause 

El vector de medias y la matriz de covarianzas del nuevo vector aleatorio $Y$ se obtienen como:
$$
\mu_Y^{T} = \mathbb{E}[Y]^{T} = A \mu^{T} + b 
$$
y
$$
\Sigma_Y = \Cov[Y] = A \Sigma A^{T} 
$$

###

Como mostraremos más adelante, siempre es posible encontrar una matriz $A$ y un vector $b$ tales que $Y$ tenga media $\mu_Y = 0$ y covarianzas $\Sigma_Y = I_p$, donde $I_p$ es la identidad de tamaño $p \times p$.

\bigpause

Este proceso se conoce como \alert{estandarización} del vector aleatorio $X$.

## Actividad: La geometría de los datos multivariantes

### Actividad: La geometría de los datos multivariantes

\textbf{Parte A: Ejercicios teóricos}

\begin{enumerate}
    \item Pruebe que la distancia de Mahalanobis se reduce a la euclidiana si la matriz de covarianzas es la identidad.
    \item Muestre que la distancia de Mahalanobis es invariante bajo transformaciones afines.
    \item Muestre que si estandariza cada variable en un conjunto multivariante, la matriz de covarianzas se vuelve la matriz de correlaciones.
    \item Suponga que $X_1$ y $X_2$ son independientes y normales estándar. Muestre que $d_M(X, 0)^{2}$ sigue una $\chi^2$ con 2 g.l., donde $d_M(X, 0)$ es la distancia de Mahalanobis al origen.
\end{enumerate}

###

\textbf{Parte B: Ejercicios prácticos}

\begin{enumerate}
    \item Genere un conjunto bidimensional de 50 puntos (dos variables correlacionadas).
    \item Calcule el vector de medias y la matriz de covarianzas muestrales.
    \item Escriba una función en R que calcule la distancia de Mahalanobis de cada punto a la media.
    \item Identifique el punto con mayor distancia de Mahalanobis.
    \item Grafique el conjunto con \texttt{ggplot2}.
    \item Dibuje elipses de distancia de Mahalanobis para distancias 1, 2 y 3.
    \item Coloree puntos según si su distancia es mayor que 1, 2 o 3.
    \item Cree un conjunto de 3 variables.
    \item Calcule distancias de Mahalanobis en 3D.
    \item Grafique pares de variables con elipses proyectadas.
    \item Compare distancias euclidianas a la media contra distancias de Mahalanobis.
\end{enumerate}


###

\textbf{Parte C: Ejercicios avanzados}

\begin{enumerate}
    \item Simule 5 puntos en 3 dimensiones con una variable como combinación lineal de las otras.
    \item Intente calcular la distancia de Mahalanobis y discuta la singularidad de la covarianza.
    \item Aplique una transformación lineal a un conjunto 2D y verifique la invarianza de las distancias de Mahalanobis.
    \item Escriba una función en R que devuelva puntos que formen una elipse de distancia de Mahalanobis.
    \item Sobreponga elipses de distancia de Mahalanobis de radio arbitrario en un diagrama de dispersión.
\end{enumerate}
