# Introducción al Tidyverse

# Momentos estandarizados

# Pruebas de normalidad

# Introducción al análisis multivariante

# Distribución normal multivariante

# Análisis de componentes principales

# Análisis factorial: modelos teóricos

# Factor Analysis: Practical Methods

### Factor Analysis: Practical Models 


```{r}
#| output: false
#| echo: false
library(tidyverse) # for data manipulation and visualization
library(broom) # for tidying data
library(here) # for file paths
library(patchwork) # for combining ggplots
library(krulRutils) # for custom package functions
library(magrittr) # for the pipe operator
library(e1071) # for skewness and kurtosis functions
library(car) # for robust scaling functions
library(ggforce) # for ggplot2 extensions
library(mvtnorm) # for multivariate normal distribution
library(MVN) # for multivariate normality tests
library(ellipse) # for generating covariance ellipses
library(ggrepel) # for better text annotations in ggplot2
library(lavaan) # for structural equation modeling


options(scipen = 999)
```

### Factor Analysis: Practical Methods

Recordemos del capítulo anterior que el modelo clásico de AF está dado por 
$$
X = \mu + LF + \epsilon 
$$
donde:

\bigpause

\begin{itemize}
    \item $X$ es un vector aleatorio de $p$ variables observadas (indicadores).
    \item $\mu$ es un vector constante de dimensión $p$.
    \item $L$ es una matriz $p \times m$ de \emph{cargas factoriales}.
    \item $F \sim \N(0,I_{m})$ es un vector de $m$ factores latentes (no observados), normales con media cero e identidad como covarianzas.
    \item $\epsilon \sim \N(0,\Psi)$ es un vector de errores únicos (varianzas específicas), normales con media cero y covarianzas diagonales $\Psi = \diag(\sigma_{1}^{2}, \ldots, \sigma_{p}^{2})$.
    \item Se asume independencia entre $F$ y $\epsilon$, en particular $\Cov[F,\epsilon] = 0$.
\end{itemize}

###

Notice that, since $\epsilon \sim \N(0,\Psi)$, this model is completely specified by the parameters $\mu$, $L$, and $\Psi$. In this chapter we will discuss practical methods for estimating these parameters from data, as well as methods for estimating the latent factors $F$ (known as \emph{factor scores}) for our observations once the model parameters have been estimated.


## Assessing Factorability 

### Evaluación de la factorizabilidad

The first step in applying factor analysis to a dataset is to assess whether the data is suitable for factor analysis, i.e., whether the observed variables exhibit sufficient correlations to justify the use of a factor model. 

\bigpause 

Several statistical tests and measures can be used to evaluate the factorability of a dataset: 

###

\begin{enumerate}
    \item \textbf{Correlation Matrix Examination:} A preliminary step is to visually inspect the correlation matrix of the observed variables. Look for patterns of high correlations (e.g., > 0.3) among variables, which suggest that they may share common underlying factors.
    \item \textbf{Bartlett's Test of Sphericity:} This test evaluates the hypothesis that the correlation matrix is an identity matrix, which would indicate that the variables are uncorrelated and unsuitable for factor analysis. A significant result ($p$-value < 0.05) suggests that the variables are correlated enough to proceed with factor analysis.
    \item \textbf{Kaiser-Meyer-Olkin (KMO) Measure of Sampling Adequacy:} The KMO statistic measures the proportion of variance in the observed variables that can be attributed to underlying common factors, relative to variance that is unique to each variable. It ranges from 0 to 1, with values closer to 1 indicating that factor analysis is likely to be useful. A KMO value above 0.6 is generally considered acceptable for factor analysis.
\end{enumerate}

## Decidir el número de factores 

### Decidir el número de factores

Determinar cuántos factores retener es un paso crucial que impacta los resultados e interpretaciones.

\bigpause

Pueden emplearse varios métodos: 

###

\begin{enumerate}
    \item \textbf{Criterio de autovalor (Kaiser):} conservar factores con valores singulares > 1.
    \item \textbf{Gráfico scree:} buscar el “codo” donde la pendiente cambia notablemente.
    \item \textbf{Análisis paralelo:} comparar valores singulares observados con los de datos aleatorios del mismo tamaño; conservar si los supera.
    \item \textbf{Índices de ajuste:} en métodos confirmatorios (CFA), usar RMSEA, TLI, etc., para evaluar el ajuste según el número de factores.
\end{enumerate}

## Extracción de factores

### Extracción de factores

Una vez decidido el número de factores, el siguiente paso es extraerlos. Métodos comunes: 

\pause

\begin{enumerate}
    \item \textbf{Ejes principales (PAF):} se centra en la varianza compartida; estima comunalidades iterativamente y extrae factores de la matriz de correlación reducida.
    \item \textbf{Máxima verosimilitud (ML):} estima cargas maximizando la verosimilitud; permite contrastes sobre la estructura y entrega índices de ajuste.
\end{enumerate}

## Rotación de factores 

### Rotación de factores

Tras extraer factores, suele ser útil rotarlos para lograr una estructura más simple e interpretable.

\bigpause

La rotación puede ser ortogonal (factores no correlacionados) u oblicua (factores correlacionados).

\bigpause

Métodos comunes: 

###

\begin{enumerate}
    \item \textbf{Varimax:} ortogonal; maximiza la varianza de las cargas al cuadrado en cada factor, promoviendo estructuras simples.
    \item \textbf{Quartimax:} ortogonal; simplifica filas de la matriz de cargas buscando que cada variable cargue en pocos factores.
    \item \textbf{Equamax:} ortogonal híbrido; equilibra objetivos de varimax y quartimax.
    \item \textbf{Promax:} oblicua; parte de varimax y eleva cargas a una potencia para simplificar permitiendo correlación entre factores.
\end{enumerate}

## Cálculo de puntuaciones factoriales 

### Cálculo de puntuaciones factoriales

Tras estimar cargas y rotar, el siguiente paso es calcular las puntuaciones factoriales de cada observación.

\bigpause

Las puntuaciones representan los valores estimados de los factores latentes para cada individuo, a partir de sus variables observadas.

\bigpause

Existen varios métodos para calcularlas: 

###

\begin{enumerate}
    \item \textbf{Método de regresión:} estima puntuaciones al ajustar variables observadas sobre las cargas; es insesgado pero puede no preservar la varianza original de los factores.
    \item \textbf{Método de Bartlett:} minimiza la varianza residual de las variables; produce puntuaciones más fiables y con menor error de medición.
    \item \textbf{Método de Anderson–Rubin:} genera puntuaciones no correlacionadas y estandarizadas; útil cuando los factores se asumen ortogonales.
\end{enumerate}

## Evaluación del ajuste del modelo 

### Evaluación del ajuste del modelo

Tras ajustar un modelo de AF, es importante evaluar qué tan bien ajusta a los datos.

\bigpause

Pueden usarse varias pruebas e índices de ajuste: 

###
\begin{enumerate}
    \item \textbf{Chi‑cuadrada de ajuste:} contrasta que la matriz de covarianzas implicada por el modelo coincide con la observada. Un $p$ no significativo (> 0.05) sugiere buen ajuste.
    \item \textbf{RMSEA:} discrepancia por g.l. entre matrices observada e implicada; < 0.06 suele indicar buen ajuste.
    \item \textbf{TLI:} compara el ajuste del modelo con uno nulo; > 0.95 indica buen ajuste.
    \item \textbf{SRMR:} discrepancia media estandarizada entre correlaciones observadas y predichas; < 0.08 indica buen ajuste.
\end{enumerate}

## Visualización del modelo 

### Visualización del modelo

Visualizar resultados del AF ayuda a interpretar factores y relaciones entre variables.

\bigpause 

Técnicas comunes: 

###
\begin{enumerate}
    \item \textbf{Gráfico scree:} valores singulares en orden descendente; ayuda a decidir factores a retener.
    \item \textbf{Gráfico de cargas:} dispersión de cargas para ver cómo cargan variables, especialmente tras rotación.
    \item \textbf{Biplot:} combina puntuaciones y cargas en un solo gráfico.
    \item \textbf{Mapa de calor de cargas:} visualiza magnitudes de cargas por variable y factor.
\end{enumerate}

###

\begin{remark}
Los gráficos de cargas y los biplots sólo tienen sentido con 2 o 3 factores; de otro modo no se visualizan adecuadamente.
\end{remark}


## Ejemplo: AF del conjunto Holzinger–Swineford

### Ejemplo: AF del conjunto Holzinger–Swineford

Mostraremos un ejemplo con el conjunto "HolzingerSwineford1939" del paquete "lavaan".

\bigpause

Este conjunto contiene puntajes de 9 pruebas cognitivas aplicadas a 301 estudiantes de 7º y 8º grado.

\bigpause

Las pruebas buscan medir 3 habilidades latentes: visoespacial, verbal y velocidad. Aquí nos enfocamos en x4–x9 para ajustar un modelo de dos factores y visualizar el biplot.

\bigpause 

La descripción de cada prueba es la siguiente:

###

\begin{enumerate}
\item \textbf{Paragraph (x4)}: Comprensión lectora. Leer párrafos cortos y responder sobre idea principal, detalles e inferencias.
\item \textbf{Sentence (x5)}: Completar oraciones. Elegir la palabra o frase que mejor complete una oración; enfatiza vocabulario en contexto y sintaxis.
\item \textbf{Word Meaning (x6)}: Vocabulario. Seleccionar el mejor sinónimo/definición de una palabra objetivo.
\item \textbf{Addition (x7)}: Aritmética cronometrada. Completar sumas simples rápida y correctamente; mide velocidad de procesamiento.
\item \textbf{Counting Dots (x8)}: Conteo visual rápido. Contar grupos pequeños de puntos en muchos ítems; mide escaneo visual y precisión.
\item \textbf{Straight–Curved Capitals (x9)}: Discriminación perceptual. Identificar letras mayúsculas con sólo trazos rectos, bajo límite de tiempo.
\end{enumerate}

```{r}
#| output: false
#| echo: false
# Load required libraries
library(lavaan)
library(psych)
library(scales)

# Load the Holzinger-Swineford1939 dataset
data(HolzingerSwineford1939)

# Select the relevant tests
hs_data <- as_tibble(HolzingerSwineford1939) %>%
  select("x4", "x5", "x6", "x7", "x8", "x9")
```

### Assessing Factorability

Iniciamos el proceso evaluando la factorizabilidad para x4–x9. Primero reunimos la información necesaria. 
```{r}
#| echo: false

# Correlation matrix (pairwise complete observations)
Sigma <- cor(hs_data)

# Bartlett's test and KMO measure
n_eff <- nrow(hs_data)
bart <- cortest.bartlett(Sigma, n = n_eff)
kmo  <- KMO(Sigma)
```
Mostramos el mapa de calor de correlaciones:

###
```{r}
#| echo: false
#| fig-cap: ""
#| fig-width: 10
#| fig-height: 5

corr_df <- Sigma %>%
  as_tibble(rownames = "Var1") %>%
  pivot_longer(-Var1, names_to = "Var2", values_to = "r")

# Preserve matrix order on axes
corr_df$Var1 <- factor(corr_df$Var1, levels = colnames(Sigma))
corr_df$Var2 <- factor(corr_df$Var2, levels = colnames(Sigma))

ggplot(corr_df, aes(x = Var2, y = Var1, fill = r)) +
  geom_tile(color = "black") +
  geom_text(aes(label = sprintf("%.2f", r)), size = 3) +
  scale_fill_gradient2(
    low = c_pal("C blue"), mid = "white", high = c_pal("C red"),
    midpoint = 0, limits = c(-1, 1)
  ) +
  labs(
    title = "Mapa de calor de correlaciones (x4–x9)",
    x = "", y = "", fill = "Correlación"
  ) +
  theme(
    plot.title = element_text(size = 18, face = "bold"),
    panel.background = element_blank(),
    panel.grid = element_blank(),
    axis.ticks = element_blank()
  )
```

### 
Obsérvese la fuerte correlación entre las pruebas verbales (x4, x5, x6) y entre las de rapidez (x7, x8, x9), pero no entre ambos grupos.

\bigpause

Esto sugiere que una solución de dos factores es adecuada. Reportamos los resultados de Bartlett y la medida KMO:

\bigpause 

\begin{align*}
\mbox{Bartlett's test of sphericity} & = `r bart$p.value` \\
\mbox{Kaiser-Meyer-Olkin measure} & = `r kmo$MSA`
\end{align*} 

\bigpause 
Como se observa, todas las pruebas indican que el AF es apropiado para este conjunto.

### Decidir el número de factores 

Usaremos un gráfico scree y uno de varianza acumulada para decidir cuántos factores retener.

\bigpause 

Como usamos la matriz de correlaciones, buscamos valores singulares > 1 (criterio de Kaiser) y el “codo” en el scree.

###
```{r}
#| echo: false
#| fig-cap: ""
#| fig-width: 14
#| fig-height: 7

# Scree analysis from the correlation matrix
eig <- eigen(Sigma)

scree_df <- tibble(
  component = seq_along(eig$values),
  singular_value = eig$values
) %>%
  mutate(
    cumulative = cumsum(singular_value) / sum(singular_value)
  )

# Scree plot
scree_plot <- scree_df %>%
  ggplot(aes(x = component, y = singular_value)) +
  geom_point(size = 3, color = c_pal("C red")) +
  geom_line(color = c_pal("C blue")) +
  geom_hline(
    yintercept = 1,
    linetype = "dashed",
    color = c_pal("C green"),
    linewidth = 1.5
  ) +
  scale_x_continuous(breaks = scree_df$component) +
  labs(
    title = "Gráfico scree",
    x = "Componente principal",
    y = "Valor singular"
  ) +
  theme_krul()

# Cumulative variance plot
cum_plot <- ggplot(scree_df, aes(x = component, y = cumulative)) +
  geom_point(size = 3, color = c_pal("C red")) +
  geom_line(color = c_pal("C blue")) +
  scale_x_continuous(breaks = scree_df$component) +
  scale_y_continuous(
    labels = percent_format(accuracy = 1),
    limits = c(0, 1)
  ) +
  labs(
    title = "Varianza acumulada",
    x = "Componente principal",
    y = "Varianza acumulada explicada"
  ) +
  theme_krul()

# Combine scree plot and cumulative variance plot
scree_plot + cum_plot + plot_layout(ncol = 2) +
  plot_annotation(
    title = "Gráfico scree y varianza acumulada",
    theme = theme(
      plot.title = element_text(
        size = 24,
        face = "bold"
      )
    )
  )
```

###

Nótese que tanto el scree como la varianza acumulada sugieren que una solución de dos factores es apropiada para las seis pruebas consideradas.

### Extracción, rotación y puntuación de factores

Aun cuando extraer, rotar y puntuar son pasos teóricamente distintos, en la práctica suelen realizarse juntos con paquetes estadísticos. Usaremos `psych::fa` para hacer los tres a la vez: ajustaremos un modelo de 2 factores por máxima verosimilitud (ML), calcularemos puntuaciones por el método de regresión y aplicaremos rotación varimax para simplificar la estructura.


###
```{r} 
#| echo: false
# Fit 2-factor FA using ML, regression scores and varimax rotation
fa_rot <- fa(
  r = hs_data,
  nfactors = 2,
  rotate = "varimax",
  fm = "ml",
  scores = "regression",
  use = "pairwise"
)

# Extract factor loadings into a tibble
loadings <- fa_rot$loadings[, 1:2] %>%
  unclass() %>%
  as_tibble(rownames = "Variable") %>%
  rename(F1 = 2, F2 = 3)
# Extract factor scores into a tibble
scores <- fa_rot$scores %>%
  as_tibble() %>%
  setNames(c("F1", "F2")) %>%
  mutate(Obs = row_number())
```

### Evaluación del ajuste 

Evaluamos ahora qué tan bien la solución ML de 2 factores reproduce las correlaciones observadas. Para ello calculamos $\chi^2$, RMSEA, CFI, TLI y RMSR. 

###
```{r}
#| echo: false

# Extract standard fit indices from psych::fa object (ML)
chisq <- fa_rot$STATISTIC
df    <- fa_rot$dof
pval  <- fa_rot$PVAL
rmsea <- as.numeric(fa_rot$RMSEA[1])
tli   <- fa_rot$TLI
bic   <- fa_rot$BIC

L   <- as.matrix(fa_rot$loadings)
Phi <- if (!is.null(fa_rot$Phi)) fa_rot$Phi else diag(ncol(L))
uni <- if (!is.null(fa_rot$uniquenesses)) {
  fa_rot$uniquenesses
} else {
  1 - rowSums((L %*% Phi) * L)
}
Rhat <- L %*% Phi %*% t(L) + diag(as.numeric(uni))

# Helper function to extract lower-triangle entries (off-diagonal)
lt_offdiag <- function(M) M[lower.tri(M, diag = FALSE)]

# Classic RMSR
res <- Sigma - Rhat
rmsr <- sqrt(mean(lt_offdiag(res)^2, na.rm = TRUE))

# Standardized RMSR (SRMR)
is_cov <- any(abs(diag(Sigma) - 1) > 1e-8)
S_obs_cor  <- if (is_cov) stats::cov2cor(Sigma) else Sigma
S_hat_cor  <- if (is_cov) stats::cov2cor(Rhat)  else Rhat

res_cor <- S_obs_cor - S_hat_cor

# SRMR = sqrt( sum_{i<j}(res_ij^2) / sum_{i<j}(obs_ij^2) )
num <- sum(lt_offdiag(res_cor)^2, na.rm = TRUE)
den <- sum(lt_offdiag(S_obs_cor)^2, na.rm = TRUE)
srmr <- sqrt(num / den)
```
Los resultados de estas pruebas son:
\begin{align*} 
\mbox{$\chi^{2}$ Test} & = `r pval` \\ 
\mbox{RMSEA} & = `r rmsea` \\ 
\mbox{TLI} & = `r tli` \\ 
\mbox{RMSR} & = `r srmr` 
\end{align*}
Todas las pruebas indican que el modelo de 2 factores ajusta bien a los datos.

### Visualización del modelo

Finalmente, visualizaremos el modelo con un biplot. También rotaremos manualmente los factores para ilustrar qué podría ocurrir si no eligiéramos una rotación adecuada. 

###
```{r}
#| echo: false

#| fig-cap: ""
#| fig-width: 20
#| fig-height: 5

# Scaling factor for arrows (keep consistent across plots)
arrow_scale <- 3

# Base (unrotated) biplot
p_base <- ggplot() +
  geom_point(
    data = scores,
    aes(x = F1, y = F2),
    alpha = 1,
    color = c_pal("C red"),
    size = 0.5
  ) +
  geom_segment(
    data = loadings,
    aes(x = 0, y = 0, xend = F1 * arrow_scale, yend = F2 * arrow_scale),
    arrow = arrow(length = unit(0.2, "cm")),
    color = c_pal("C blue"),
    linewidth = 1.2
  ) +
  geom_text(
    data = loadings,
    aes(x = F1 * arrow_scale, y = F2 * arrow_scale, label = Variable),
    color = "black",
    hjust = -0.8
  ) +
  labs(
    title = "Rotación Varimax",
    x = "Factor 1",
    y = "Factor 2"
  ) +
  theme_krul()

# 45° rotation of scores and loadings
theta  <- pi / 4
cos_t  <- cos(theta)
sin_t  <- sin(theta)

scores_rot <- scores %>%
  mutate(
    F1_rot = F1 * cos_t - F2 * sin_t,
    F2_rot = F1 * sin_t + F2 * cos_t
  )

loadings_rot <- loadings %>%
  mutate(
    F1_rot = F1 * cos_t - F2 * sin_t,
    F2_rot = F1 * sin_t + F2 * cos_t
  )

# Rotated biplot
p_rot <- ggplot() +
  geom_point(
    data = scores_rot,
    aes(x = F1_rot, y = F2_rot),
    alpha = 1,
    color = c_pal("C red"),
    size = 0.5
  ) +
  geom_segment(
    data = loadings_rot,
    aes(x = 0, y = 0, xend = F1_rot * arrow_scale, yend = F2_rot * arrow_scale),
    arrow = arrow(length = unit(0.2, "cm")),
    color = c_pal("C blue"),
    linewidth = 1.2
  ) +
  geom_text(
    data = loadings_rot,
    aes(x = F1_rot * arrow_scale, y = F2_rot * arrow_scale, label = Variable),
    color = "black",
    hjust = -0.8
  ) +
  labs(
    title = "Rotación manual",
    x = "Factor 1 rotado",
    y = "Factor 2 rotado"
  ) +
  theme_krul()

# Optional: share axis limits for fair comparison
xr <- range(
  c(
    scores$F1,
    scores_rot$F1_rot,
    loadings$F1 * arrow_scale,
    loadings_rot$F1_rot * arrow_scale
  ),
  na.rm = TRUE
)

yr <- range(
  c(
    scores$F2,
    scores_rot$F2_rot,
    loadings$F2 * arrow_scale,
    loadings_rot$F2_rot * arrow_scale
  ),
  na.rm = TRUE
)
p_base <- p_base + coord_equal(xlim = xr, ylim = yr)
p_rot  <- p_rot  + coord_equal(xlim = xr, ylim = yr)

# Side-by-side using patchwork
p_base + p_rot + plot_layout(ncol = 2) +
  plot_annotation(
    title = "",
    theme = theme(
      plot.title = element_text(
        size = 24,
        face = "bold"
      )
    )
  )
```
