# Introducción al Tidyverse 

El Tidyverse es una colección de paquetes de R diseñados para la ciencia de datos. Proporciona una interfaz coherente y amigable para la manipulación, visualización y análisis de datos. Aunque se introdujo formalmente como ecosistema en 2016, muchos de estos paquetes fueron desarrollados por Hadley Wickham entre 2007 y 2014.

## Datos ordenados

La idea central detrás del diseño del Tidyverse es la definición de "datos ordenados" de Wickham \cite{wickham2014tidydata}.

\begin{definition}
\emph{Datos ordenados} es una forma de estructurar conjuntos de datos para facilitar su uso. En datos ordenados:

\begin{enumerate}
  \item Cada variable forma una columna.
  \item Cada observación forma una fila.
  \item Cada tipo de unidad observacional forma una tabla.
\end{enumerate}

Esta estructura facilita la manipulación, el análisis y la visualización de datos, ya que se alinea con la forma en que los datos se procesan típicamente en R. En esta sección describiremos los conceptos básicos del Tidyverse; para más información sobre su uso, el lector interesado puede consultar: \cite{wickham2017r4ds,  wickham2019purrr, wickham2019tidyverse}.

\end{definition}

### Tibbles y pipes

En el Tidyverse, los datos suelen representarse mediante un tipo especial de data frame llamado \emph{tibble}. Los tibbles son más amigables que los data frames tradicionales, pues ofrecen mejor impresión y comportamiento de subconjuntos. Además, están diseñados para trabajar de forma fluida con el operador pipe (`%>%`), que permite encadenar múltiples operaciones (conocidas como "verbos" en el contexto del Tidyverse) de manera clara y concisa. Para ilustrar estas ideas, en la siguiente sección realizaremos la limpieza del conjunto de datos de la OMS ("WHO"), para asegurar que el tibble asociado cumpla los principios de datos ordenados. Esto suele ser el primer paso del Análisis Exploratorio de Datos (EDA) y es crucial para garantizar que los datos estén en un formato adecuado para su análisis y visualización.

### Ejemplo: Ordenando el conjunto de datos de la OMS

Antes de comenzar, debemos cargar las librerías necesarias y el conjunto de datos de la OMS: 
```{r}
#| output: false
library("tidyverse")
library("here")
library("cowplot")
library("patchwork")
library("krulRutils")
library("ISLR2")
library("magrittr")

options(scipen = 999) # Desactivar notación científica
data(who)
``` 
Ahora podemos iniciar nuestro proceso de "ordenamiento". El principal problema de este conjunto es que contiene variables (como "new_sp_m014") que no son muy claras y que incluyen más de una pieza de información. Por ello necesitamos separar estas variables e introducir mejores nombres para ellas y sus valores asociados. 
```{r}
# Empezamos creando la variable "who_tidy"
# que contiene el conjunto de datos de la OMS ya limpio
who_tidy <- who %>%
  # Usamos pivot_longer para eliminar las variables que empiezan con "new"
  # y usarlas como valores en su lugar
  pivot_longer(
    cols = starts_with("new"),
    names_to = "key",
    values_to = "cases",
    values_drop_na = TRUE
  ) %>%
  mutate(
    key = if_else(
      startsWith(key, "newrel"),
      sub("newrel", "new_rel", key),
      key
    ),
    cases = as.integer(cases)
  ) %>%
  separate(key, into = c("new", "type", "sexage"), sep = "_") %>%
  separate(sexage, into = c("sex", "age"), sep = 1) %>%
  select(-new, -iso2, -iso3) %T>%
  # Finalmente, guardamos los datos ordenados en formato RDS y CSV
  saveRDS(here("data", "who_tidy.rds")) %>%
  write_csv(here("data", "who_tidy.csv")) %>%
  glimpse()
```
Ahora queremos convertir las columnas "type", "sex" y "age" en factores. Empezamos construyendo las siguientes tablas de correspondencia:
```{r}
who_type_lookup_tbl <- tibble(
  code = c("ep", "rel", "sn", "sp"),
  label = c(
    "Tuberculosis extrapulmonar",
    "Caso de recaída",
    "Tuberculosis pulmonar baciloscopía negativa",
    "Tuberculosis pulmonar baciloscopía positiva"
  )
)

who_sex_lookup_tbl <- tibble(
  code = c("f", "m"),
  label = c("Mujer", "Hombre")
)

who_age_lookup_tbl <- tibble(
  code = c(
    "014",
    "1524",
    "2534",
    "3544",
    "4554",
    "5564",
    "65"
  ),
  label = c(
    "0-14",
    "15-24",
    "25-34",
    "35-44",
    "45-54",
    "55-64",
    "65+"
  )
)
```
Ahora podemos añadir las columnas factor para las variables correspondientes en el conjunto de la OMS: 
```{r}
who_factor <- who_tidy %>%
  convert_codes_to_factor(
    code_col = type,
    lookup_tbl = who_type_lookup_tbl,
    lookup_code_col = code,
    lookup_label_col = label,
  ) %>%
  convert_codes_to_factor(
    code_col = sex,
    lookup_tbl = who_sex_lookup_tbl,
    lookup_code_col = code,
    lookup_label_col = label,
  ) %>%
  convert_codes_to_factor(
    code_col = age,
    lookup_tbl = who_age_lookup_tbl,
    lookup_code_col = code,
    lookup_label_col = label,
  ) %>%
  glimpse()
``` 
Finally, we want to use this information to analyze the number of cases of tuberculosis by type and sex. We start by generating the corresponding frequency tibble.
```{r}
who_type_sex_tbl <- who_factor %>%
  count(type_factor, sex_factor, wt = cases, name = "cases") %>%
  print(n = Inf)
```

## La "Gramática de los Gráficos" y ggplot2

El concepto de la "Gramática de los Gráficos" fue introducido por Leland Wilkinson en su libro de 1999 \emph{The Grammar of Graphics} \cite{wilkinson1999grammar}. Proporciona un marco para entender cómo crear visualizaciones de forma sistemática. Descompone el proceso de construir una gráfica en componentes como datos, estéticas, geometrías, estadísticas, coordenadas y temas. El paquete `ggplot2` \cite{wickham2016ggplot2} implementa esta gramática en R, permitiendo construir visualizaciones complejas por capas. Para más información sobre su historia y aplicaciones, consulte: \cite{cleveland1993elements, hyndman2021forecasting}.

### Layers in ggplot2

In \texttt{ggplot2}, plots are constructed by adding multiple \emph{layers} that define the components of the visualization. Each layer corresponds to a specific aspect of the plot, and together they form the complete graphic. These layers include:

\begin{enumerate}
\item \textbf{Data:} The dataset to be visualized (usually a data frame or tibble). This is the source of the information for the plot.

\item \textbf{Aesthetics:} Mappings that relate variables in the data to visual properties of the plot, such as:
    \begin{itemize}
      \item Position on the x- and y-axes.
      \item Color, fill.
      \item Size, shape.
      \item Transparency.
    \end{itemize}
These mappings define \emph{what} data is shown and \emph{how} it is represented visually.

\item \textbf{Geometries:} Geometric objects that display the data, for example:
    \begin{itemize}
      \item \texttt{geom\_point()} for scatterplots.
      \item \texttt{geom\_line()} for line graphs.
      \item \texttt{geom\_col()} for bar charts.
      \item \texttt{geom\_histogram()} for histograms.
    \end{itemize}
The geometry controls \emph{how} the data is drawn.

\item \textbf{Statistical transformations:}
    Optional calculations applied to the data before plotting, such as:
    \begin{itemize}
      \item \texttt{stat\_bin()} for binning data in histograms.
      \item \texttt{stat\_smooth()} for fitting smooth curves.
    \end{itemize}
    These are preprocessing steps for the data visualization.

  \item \textbf{Scales:} Define how data values are translated into visual properties, for example mapping numeric values to colors or shapes. Scales also control axis ticks, legends, and guides.

  \item \textbf{Coordinates:} The coordinate system used for the plot, such as Cartesian (\texttt{coord\_cartesian()}), polar (\texttt{coord\_polar()}), or flipped coordinates (\texttt{coord\_flip()}).

  \item \textbf{Facets:} Methods to split the data into subsets and display multiple plots arranged in a grid:
    \begin{itemize}
      \item \texttt{facet\_wrap()}
      \item \texttt{facet\_grid()}
    \end{itemize}

  \item \textbf{Labels:} \texttt{labs()} adds titles, axis labels, and captions.

  \item \textbf{Themes:} \texttt{theme()} controls the overall appearance of the plot (fonts, background, gridlines).
\end{enumerate}

Each layer can be combined and customized to build complex and elegant plots. This \emph{layered grammar} allows you to think of your graphic as a composition of independent components rather than a single, monolithic object.

### Graficación con ggplot2

Ilustraremos estos conceptos graficando el número de casos de tuberculosis por tipo y sexo, usando el tibble de frecuencias que creamos antes. 
```{r}
who_type_sex_plot <- who_type_sex_tbl %>%
  ggplot(aes(x = type_factor, y = cases, fill = sex_factor)) +
  geom_col(position = "dodge") +
  c_scale_fill("C rose", "C blue") +
  labs(
    title = "Casos de tuberculosis por tipo y sexo",
    x = "Tipo de tuberculosis",
    y = "Casos",
    fill = "Sexo"
  ) +
  theme_krul()
```
Ahora podemos guardar y graficar:
```{r}
#| fig-width: 12
#| fig-height: 6
#| fig-cap: "\\small Esta gráfica muestra un análisis comparativo del número de casos de tuberculosis por tipo y sexo. Como se observa, el número de casos es consistentemente mayor en la población masculina en todos los tipos de tuberculosis. "
ggsave(
  filename = here("images", "who_plot.png"),
  plot = who_type_sex_plot,
  width = 12,
  height = 6,
  dpi = 300
)
who_type_sex_plot
```

## Actividad: Limpieza de datos 

\begin{enumerate}
\item En la sección anterior se mostró cómo usar el operador \texttt{\%>\%} para encadenar múltiples operaciones en el Tidyverse. En este ejercicio, muestre el resultado de todos los pasos intermedios en el proceso de ordenamiento del conjunto de la OMS, usando el operador pipe.

\item El problema con el conjunto \emph{Billboard}, según los principios de "datos ordenados", es que las semanas en que una canción apareció en la lista están representadas como columnas, lo que dificulta analizar los datos. Utilizando las técnicas vistas hasta ahora, ordene el conjunto para analizar la evolución del ranking de la canción "Who Let The Dogs Out" de "Baha Men" en el Billboard Hot 100. La visualización final debe lucir como la que se muestra abajo.


\begin{figure}[h]
\centering
\includegraphics[width=0.8\textwidth]{images/dogs_out_plot.png}
\caption{Evolución del ranking de la canción 'Who Let The Dogs Out' de 'Baha Men' en el Billboard Hot 100. La canción alcanzó el puesto 40 en la semana del 21 de octubre de 2000 y permaneció varias semanas en el top 100.}
\end{figure}
\end{enumerate}



\begin{thebibliography}{99}

\bibitem{cleveland1993elements}
Cleveland, W. S. (1993) \textit{The Elements of Graphing Data}. Hobart Press.

\bibitem{hyndman2021forecasting}
Hyndman, R. J., and Athanasopoulos, G. (2021) \textit{Forecasting: Principles and Practice} (3rd ed.). OTexts. \url{https://otexts.com/fpp3/}

\bibitem{wickham2014tidydata}
Wickham, H. (2014) Tidy data. \textit{Journal of Statistical Software}, \textit{59}(10), 1–23. \url{https://doi.org/10.18637/jss.v059.i10}

\bibitem{wickham2016ggplot2}
Wickham, H. (2016) \textit{ggplot2: Elegant Graphics for Data Analysis}. Springer-Verlag.

\bibitem{wickham2017r4ds}
Wickham, H., and Grolemund, G. (2017) \textit{R for Data Science: Import, Tidy, Transform, Visualize, and Model Data}. O'Reilly Media.

\bibitem{wickham2019purrr}
Wickham, H. (2019) Functional programming with purrr. \textit{UseR! Conference}.

\bibitem{wickham2019tidyverse}
Wickham, H., et al. (2019) Welcome to the tidyverse. \textit{Journal of Open Source Software}, \textit{4}(43), 1686. \url{https://doi.org/10.21105/joss.01686}

\bibitem{wilkinson1999grammar}
Wilkinson, L. (1999) \textit{The Grammar of Graphics}. Springer-Verlag.

\end{thebibliography}

\vfill 

\newpage
