# Los momentos estandarizados

Como es bien sabido, cualquier distribución normal queda determinada por su media y desviación estándar. Sin embargo, muchos conjuntos de datos reales no siguen una distribución normal. En este capítulo exploraremos otras distribuciones y mostraremos cómo los conceptos de asimetría (skewness) y curtosis ayudan a entender su forma. También introduciremos los gráficos QQ, herramientas útiles para comparar la distribución de un conjunto de datos con una distribución teórica (usualmente la normal). Antes de comenzar, carguemos las librerías necesarias y fijemos algunas opciones. 

```{r}
#| output: false
library(tidyverse) # for data manipulation and visualization
library(broom) # for tidying data
library(here) # for file paths
library(patchwork) # for combining ggplots
library(krulRutils) # for custom package functions
library(magrittr) # for the pipe operator
library(e1071) # for skewness and kurtosis functions
library(car) # for robust scaling functions
library(ggforce) # for ggplot2 extensions
library(mvtnorm) # for multivariate normal distribution
library(MVN) # for multivariate normality tests
library(ellipse) # for generating covariance ellipses
library(ggrepel) # for better text annotations in ggplot2



options(scipen = 999)
```

## Asimetría 

\begin{definition}
La \emph{asimetría} de una variable aleatoria $X$ se define como el tercer momento estandarizado, dado por
$$
\gamma_1 = \frac{\mu_3}{\sigma^3} = \frac{\mathbb{E}[(X - \mu)^3]}{\sigma^3},
$$
donde $\mu = \mathbb{E}[X]$ es la media y $\sigma = \sqrt{\mathbb{E}[(X - \mu)^2]}$ es la desviación estándar de $X$.
\end{definition}

La asimetría mide la falta de simetría de una distribución. Una distribución es \emph{positivamente asimétrica} (cola a la derecha) si posee una cola más larga a la derecha, y \emph{negativamente asimétrica} (cola a la izquierda) si la cola más larga está a la izquierda. Una distribución perfectamente simétrica tiene asimetría cero. Para ilustrar estas ideas, introduciremos la distribución Gamma.

\begin{definition}
Decimos que una variable aleatoria continua $X$ sigue una \emph{distribución Gamma} con parámetro de forma $\alpha > 0$ y parámetro de tasa $\beta > 0$, si su función de densidad de probabilidad (PDF) está dada por

\begin{equation} \label{eq:gamma_pdf}
f_X(x; \alpha, \beta) = 
\begin{cases}
\displaystyle \frac{\beta^\alpha}{\Gamma(\alpha)} \, x^{\alpha - 1} e^{-\beta x}, & x > 0, \\
0, & x \leq 0,
\end{cases}
\end{equation}
donde $\Gamma(\alpha)$ denota la función Gamma, definida como
$$
\Gamma(\alpha) = \int_0^\infty t^{\alpha - 1} e^{-t} \, dt.
$$
\end{definition}

Entre otras aplicaciones, la distribución Gamma se usa frecuentemente para modelar el número total de reclamaciones de seguros en un periodo dado.

\begin{remark}
La asimetría de una distribución Gamma está dada por
$$
\gamma_1 = \frac{2}{\sqrt{\alpha}}.
$$
Esto implica que la asimetría es siempre positiva y tiende a cero conforme $\alpha$ aumenta; es decir, la distribución se vuelve más simétrica al crecer $\alpha$.
\end{remark}

Mostraremos cómo graficar la PDF de la distribución Gamma para $\alpha = 2$ y $\beta = 1$, destacando la media y la mediana.

```{r}
#| fig-cap: "Función de densidad (PDF) de la distribución gamma con media y mediana destacadas."
#| fig-width: 8
#| fig-height: 5

# Parameters
alpha <- 2
beta <- 1

# Create sequence of x values
x_data <- seq(0, 10, length.out = 200)

# Calculate density values
gamma_distribution_tbl <- tibble(
  x_data = x_data,
  density = dgamma(x_data, shape = alpha, rate = beta)
)

# Calculate mean and median
gamma_mean <- alpha / beta
gamma_median <- qgamma(0.5, shape = alpha, rate = beta)
gamma_sd <- sqrt(alpha) / beta

# Plot
gamma_distribution_plot <- gamma_distribution_tbl %>%
  ggplot(aes(x = x_data, y = density)) +
  geom_line(
    color = c_palette["C blue"],
    linewidth = 1
  ) +
  geom_vline(
    xintercept = gamma_mean,
    color = c_palette["C red"],
    linetype = "dashed",
    linewidth = 1
  ) +
  geom_vline(
    xintercept = gamma_median,
    color = c_palette["C green"],
    linetype = "dotted",
    linewidth = 1
  ) +
  annotate(
    "text",
    x = gamma_mean,
    y = 0.5,
    label = "Media",
    color = c_palette["C red"],
    hjust = -0.1
  ) +
  annotate(
    "text",
    x = gamma_median,
    y = 0.5,
    label = "Mediana",
    color = c_palette["C green"],
    hjust = 1.1
  ) +
  coord_cartesian(ylim = c(0, 0.6)) +
  labs(
    title = paste(
      "PDF de la distribución Gamma (shape =", alpha, ", rate =", beta, ")"
    ),
    x = "X",
    y = "Densidad"
  ) +
  theme_krul()

gamma_distribution_plot
```

## Curtosis 

\begin{definition}
La \emph{curtosis} de una variable aleatoria $X$ se define como el cuarto momento estandarizado, dado por
$$
\beta_2 = \frac{\mu_4}{\sigma^4} = \frac{\mathbb{E}[(X - \mu)^4]}{\sigma^4},
$$
donde $\mu = \mathbb{E}[X]$ es la media y $\sigma = \sqrt{\mathbb{E}[(X - \mu)^2]}$ es la desviación estándar de $X$.
\end{definition}
La curtosis mide el grosor de las colas de una distribución. Una distribución con alta curtosis (\emph{leptocúrtica}) tiene colas más pesadas y un pico más agudo que la normal; con baja curtosis (\emph{platicúrtica}) tiene colas más ligeras y un pico más plano. La curtosis de la normal es 3; por ello suele calcularse la \emph{curtosis en exceso} dada por:
$$
\gamma_2 = \beta_2 - 3.
$$
Para ilustrar, introducimos la distribución de Laplace.
\begin{definition}
Decimos que una variable aleatoria continua $X$ sigue una \emph{distribución de Laplace} con parámetro de localización $\mu \in \mathbb{R}$ y de escala $b > 0$, si su PDF está dada por
\begin{equation} \label{eq:laplace_pdf}
f_X(x; \mu, b) = \frac{1}{2b} \exp\left(-\frac{|x - \mu|}{b}\right), \quad x \in \mathbb{R}.
\end{equation}
\end{definition}

Entre otras aplicaciones, la distribución de Laplace se usa en procesamiento de imágenes y visión por computadora, particularmente para modelar ruido.

\begin{remark} La curtosis en exceso de una distribución de Laplace es
$$
\gamma_2 = 3.
$$
Esto significa que la distribución de Laplace tiene colas más pesadas que la normal.
\end{remark}

Mostramos ahora cómo graficar la PDF de la distribución de Laplace con media cero y varianza uno.

```{r}
#| fig-cap: "PDF de la distribución de Laplace con media cero y varianza uno."
#| fig-width: 8
#| fig-height: 5

# Parameters
mu <- 0 # mean (location)
b <- 1 / sqrt(2) # scale

# Sequence of x values covering enough range to see tails
x_data <- seq(-5, 5, length.out = 300)

# Laplace PDF function
dlaplace <- function(x, mu, b) {
  1 / (2 * b) * exp(-abs(x - mu) / b)
}

# Create data frame with PDF values
laplace_distribution_tbl <- tibble(
  x_data = x_data,
  density = dlaplace(x_data, mu, b)
)

# Plot PDF
laplace_distribution_tbl %>%
  ggplot(aes(x = x_data, y = density)) +
  geom_line(color = c_palette["C blue"], linewidth = 1) +
  labs(
    title = "PDF de la distribución de Laplace (media = 0, var = 1)",
    x = "x",
    y = "Densidad"
  ) +
  theme_krul()
```

## Gráficos QQ
Los gráficos QQ (quantile–quantile) son herramientas para comparar la distribución de un conjunto de datos con una distribución teórica (por ejemplo, la normal). Son especialmente útiles para evaluar la normalidad.

Para construir un gráfico QQ, siga estos pasos:
\begin{enumerate}
    \item \textbf{Ordene los datos muestrales:}  
    Coloque los datos en orden creciente:  
    \[
    x_{(1)} \leq x_{(2)} \leq \cdots \leq x_{(n)}.
    \]
    
    \item \textbf{Calcule posiciones de trazado (cuantiles empíricos):}  
    Para cada valor ordenado \( x_{(i)} \), calcule la probabilidad correspondiente  
    \[
    p_i = \frac{2i - 1}{2n}, \quad i = 1, 2, \ldots, n.
    \]
    
    \item \textbf{Obtenga los cuantiles teóricos de la normal:}  
    A partir de la función cuantil (inversa de la CDF) de la normal estándar:  
    \[
    q_i = \Phi^{-1}(p_i),
    \]
    donde \( \Phi^{-1} \) es la función cuantil de la normal estándar.  
        
    \item \textbf{Trace los puntos:}  
    Grafique los pares \( (q_i, x_{(i)}) \) con \( q_i \) en el eje x y \( x_{(i)} \) en el eje y.
    
    \item \textbf{Agregue una línea de referencia:}  
    Trazar, por ejemplo, una recta por el primer y tercer cuartil ayuda a evaluar la normalidad. \end{enumerate}

Mientras más cerca caigan los puntos de esa recta, más se parece la muestra a la distribución normal especificada.

Para ilustrar estas ideas, generaremos muestras de las distribuciones Gamma y Laplace y construiremos sus gráficos QQ e histogramas. Primero, generamos las muestras:
```{r}
set.seed(123) # for reproducibility

# Sample size
n <- 300
# Generate random samples from the Gamma distribution
gamma_sample <- rgamma(n, shape = alpha, rate = beta)

gamma_sample_tbl <- tibble(
  sample = gamma_sample
)

# Generate uniform random numbers in (0,1)
u <- runif(n)

# Apply inverse CDF of Laplace
laplace_sample <- ifelse(u < 0.5,
  mu + b * log(2 * u),
  mu - b * log(2 * (1 - u))
)

laplace_sample_tbl <- tibble(
  sample = laplace_sample
)
```

Ahora construiremos los correspondientes gráficos QQ e histogramas. Empezamos con las muestras de la distribución Gamma:
```{r}
#| fig-cap: "Gráfico QQ e histograma de las muestras de la distribución Gamma."
#| fig-width: 10
#| fig-height: 5
gamma_qq_plot <- gamma_sample_tbl %>%
  ggplot(aes(sample = sample)) +
  geom_qq(
    color = c_palette["C red"],
    size = 0.3
  ) +
  geom_qq_line(
    color = c_palette["C blue"],
    linewidth = 0.5
  ) +
  labs(
    title = "Gráfico QQ",
    x = "Cuantiles teóricos",
    y = "Cuantiles muestrales"
  ) +
  theme_krul()

gamma_histogram <- gamma_sample_tbl %>%
  ggplot(aes(x = sample)) +
  geom_histogram(
    bins = 30,
    fill = c_palette["C blue"],
    color = "black",
    alpha = 0.7
  ) +
  labs(
    title = "Histograma",
    x = "Valores muestrales",
    y = "Densidad"
  ) +
  theme_krul()

gamma_plot <- gamma_qq_plot + gamma_histogram +
  plot_layout(ncol = 2) +
  plot_annotation(
    title = "Distribución Gamma: gráfico QQ e histograma",
    theme = theme(
      plot.title = element_text(
        size = 24,
        face = "bold"
      )
    )
  )

gamma_plot
```

Construimos ahora el gráfico QQ y el histograma para las muestras de Laplace:
```{r}
#| fig-cap: "Gráfico QQ e histograma de las muestras de la distribución de Laplace."
#| fig-width: 10
#| fig-height: 5

laplace_qq_plot <- laplace_sample_tbl %>%
  ggplot(aes(sample = sample)) +
  geom_qq(
    color = c_palette["C red"],
    size = 0.3
  ) +
  geom_qq_line(
    color = c_palette["C blue"],
    linewidth = 0.5
  ) +
  labs(
    title = "Gráfico QQ",
    x = "Cuantiles teóricos",
    y = "Cuantiles muestrales"
  ) +
  theme_krul()

laplace_histogram <- laplace_sample_tbl %>%
  ggplot(aes(x = sample)) +
  geom_histogram(
    bins = 30,
    fill = c_palette["C blue"],
    color = "black",
    alpha = 0.7
  ) +
  labs(
    title = "Histograma",
    x = "Valores muestrales",
    y = "Densidad"
  ) +
  theme_krul()
laplace_plot <- laplace_qq_plot + laplace_histogram +
  plot_layout(ncol = 2) +
  plot_annotation(
    title = "Distribución de Laplace: gráfico QQ e histograma",
    theme = theme(
      plot.title = element_text(
        size = 24,
        face = "bold"
      )
    )
  )
laplace_plot
```

## Asimetría y curtosis muestrales 

So far we have defined skewness and kurtosis for random variables. However, in practice, we often work with samples rather than entire populations. Therefore, we need to define sample skewness and sample kurtosis.

\begin{definition}
Let $x_1, x_2, \dots, x_n$ be a sample of size $n$. 
The \emph{sample mean} $\bar{x}$ and \emph{sample variance} $s^{2}$ are given by
\[
\bar{x} = \frac{1}{n} \sum_{i=1}^n x_i,
\qquad
s^{2} = \frac{1}{n-1} \sum_{i=1}^n (x_i - \bar{x})^2.
\]
The \emph{sample skewness} $g_1$ is given by
\[
g_1 = \frac{n}{(n-1)(n-2)} \sum_{i=1}^n \left( \frac{x_i - \bar{x}}{s} \right)^3.
\]
The \emph{sample excess kurtosis} $g_2$ 
is given by
$$
g_2 = \frac{n(n+1)}{(n-1)(n-2)(n-3)}
\sum_{i=1}^n \left( \frac{x_i - \bar{x}}{s} \right)^4
- \frac{3(n-1)^2}{(n-2)(n-3)}.
$$
\end{definition}

As an example, we will compute the sample skewness and sample excess kurtosis of the Gamma and Laplace samples we generated earlier. For the Gamma sample we have:
```{r}
# Compute sample skewness and excess kurtosis for Gamma distribution
gamma_sample_tbl %>%
  summarise(
    sample_skewness = skewness(sample, type = 2),
    sample_excess_kurtosis = kurtosis(sample, type = 2)
  ) %>%
  glimpse()
```
Para la muestra de Laplace tenemos:
```{r}
# Compute sample skewness and excess kurtosis for Laplace distribution
laplace_sample_tbl %>%
  summarise(
    sample_skewness = skewness(sample, type = 2),
    sample_excess_kurtosis = kurtosis(sample, type = 2)
  ) %>%
  glimpse()
```

## Escalamiento y estandarización 

En muchas situaciones, las unidades con que medimos distintas variables no son comparables (p.ej., estatura en cm y peso en kg). En esos casos conviene \emph{escalar} las variables para hacerlas comparables. En esta sección discutimos los métodos más comunes para escalar y estandarizar variables y muestras.

### Escalamiento de variables aleatorias

\begin{definition} 
Una \emph{transformación afín} de una variable aleatoria $X$ es de la forma 
$$
Y = aX + b
$$
donde $a$ y $b$ son constantes.
\end{definition}

\begin{remark}
En estadística, a menudo se habla de \emph{escalamiento} (aunque incluya traslación) para referirse a transformaciones afines.
\end{remark}

Suponga que $X$ tiene media $\mu$ y desviación estándar $\sigma$. Entonces la variable
$$ 
Y = aX + b 
$$
tendrá media $a\mu + b$ y desviación estándar $|a|\sigma$. En particular, si elegimos $a = 1/\sigma$ y $b = -\mu/\sigma$, la variable
$$
Z = \frac{X - \mu}{\sigma}
$$
tendrá media $0$ y desviación estándar $1$. Esta transformación se llama \emph{estandarización}, y $Z$ es la versión \emph{estandarizada} de $X$ (también llamada \emph{puntaje z}).

\begin{remark}
Si $X$ no es normal, $Z$ \emph{no} será normal estándar. La estandarización no transforma una distribución no normal en normal.
\end{remark}

\begin{observation}
Por definición, 
$$
\gamma_{1}(Z) =\mathbb{E}[Z^{3}] = \frac{\mathbb{E}[(X - \mu)^3]}{\sigma^3} = \gamma_{1}(X)
$$
y
$$
\gamma_{2}(Z) =\mathbb{E}[Z^{4}] - 3 = \frac{\mathbb{E}[(X - \mu)^4]}{\sigma^4} -3 = \gamma_{2}(X).
$$
\end{observation}

Como ejemplo, consideremos de nuevo la distribución Gamma. En este caso
$$
\mu = \frac{\alpha}{\beta} \quad \text{and} \quad \sigma = \frac{\sqrt{\alpha}}{\beta}. 
$$
Con esta información, generamos la gráfica de la versión estandarizada de la Gamma y la comparamos con la original.
```{r}
#| fig-cap: "Comparación de la función de densidad (PDF) de la distribución Gamma original y su versión estandarizada."
#| fig-width: 8
#| fig-height: 5


# Calculate density values
z_gamma_distribution_tbl <- gamma_distribution_tbl %>%
  mutate(
    z_data = (x_data - gamma_mean) / gamma_sd,
    z_density = dgamma(x_data, shape = alpha, rate = beta) * gamma_sd
  ) %>%
  select(z_data, z_density)

# Calculate mean and median
z_gamma_mean <- 0
z_gamma_median <- (gamma_median - gamma_mean) / gamma_sd

# Plot
z_gamma_distribution_plot <- z_gamma_distribution_tbl %>%
  ggplot(aes(x = z_data, y = z_density)) +
  geom_line(
    color = c_palette["C blue"],
    linewidth = 1
  ) +
  geom_vline(
    xintercept = z_gamma_mean,
    color = c_palette["C red"],
    linetype = "dashed",
    linewidth = 1
  ) +
  geom_vline(
    xintercept = z_gamma_median,
    color = c_palette["C green"],
    linetype = "dotted",
    linewidth = 1
  ) +
  annotate(
    "text",
    x = z_gamma_mean,
    y = 0.55,
    label = "Media",
    color = c_palette["C red"],
    hjust = -0.1
  ) +
  annotate(
    "text",
    x = z_gamma_median,
    y = 0.55,
    label = "Mediana",
    color = c_palette["C green"],
    hjust = 1.1
  ) +
  coord_cartesian(ylim = c(0, 0.6)) +
  labs(
    title = paste(
      "Estandarizada"
    ),
    x = "X",
    y = "Densidad"
  ) +
  theme_krul()

gamma_distribution_plot <- gamma_distribution_plot +
  labs(
    title = "Original"
  )

combined_gamma_plot <- gamma_distribution_plot + z_gamma_distribution_plot +
  plot_layout(ncol = 2) +
  plot_annotation(
    title = "Distribución Gamma: original y estandarizada",
    theme = theme(
      plot.title = element_text(
        size = 24,
        face = "bold"
      )
    )
  )

combined_gamma_plot
```


### Escalamiento de muestras

Para una muestra dada, no siempre se conoce la distribución subyacente; en particular, pueden desconocerse la media y la desviación poblacionales. Aun así, podemos escalar los datos; hay varios métodos comunes:

\begin{enumerate}
    \item \emph{Estandarización}: Usa la media y desviación muestrales. La muestra estandarizada es
    $$
    T = \frac{X - \bar{X}}{S},
    $$
    donde $\bar{X}$ es la media muestral y $S$ la desviación muestral. 
    
    \item \emph{Escalamiento Min–Max}: Escala a un rango fijo, usualmente [0,1]. La muestra escalada es
    $$
    T = \frac{X - \min(X)}{\max(X) - \min(X)},
    $$
    donde $\min(X)$ y $\max(X)$ son el mínimo y máximo de la muestra. Es muy sensible a atípicos al usar extremos.
    
    \item \emph{Escalamiento robusto}: Usa la mediana y el rango intercuartil (IQR). La muestra escalada es
    $$
    T = \frac{X - \text{median}(X)}{\text{IQR}(X)},
    $$
    donde $\text{IQR}(X) = Q_3 - Q_1$. Es más robusto a atípicos que Min–Max.

    \item \emph{Normalización}: Divide cada dato por la norma del vector. La muestra normalizada es
    $$
    T = \frac{X}{\|X\|},
    $$
    donde $\|X\|$ es la norma. Se usa con menor frecuencia que los anteriores.
\end{enumerate}

\begin{remark} 
Como se mencionó, escalar no vuelve normal una distribución no normal. En particular, la asimetría y la curtosis en exceso muestrales no cambian.
\end{remark}

As an example, we will consider the different scaling methods applied to the Gamma sample we generated earlier.  
```{r}
#| fig-cap: "Comparación de distintos métodos de escalamiento aplicados a la muestra Gamma. Note que los QQ-plots son versiones reescaladas del gráfico QQ original y, por tanto, tienen la misma forma."
#| fig-width: 12
#| fig-height: 14

scale_lookup_tbl <- tibble(
  code = c(
    "sample",
    "sample_standard",
    "sample_min_max",
    "sample_robust",
    "sample_normal"
  ),
  label = c(
    "Original Sample",
    "Estandarizada",
    "Min-Max Scaled",
    "Robust Scaled",
    "Normalized"
  )
)

scaled_gamma_sample_tbl <- gamma_sample_tbl %>%
  mutate(
    sample_standard = standard_scale(sample),
    sample_min_max = min_max_scale(sample),
    sample_robust = robust_scale(sample),
    sample_normal = normal_scale(sample)
  ) %>%
  pivot_longer(
    cols = everything(),
    names_to = "scaling_method",
    values_to = "sample_scaled"
  ) %>%
  convert_codes_to_factor(
    code_col = scaling_method,
    lookup_tbl = scale_lookup_tbl,
    lookup_code_col = code,
    lookup_label_col = label,
    new_factor_col_name = scaling_method_factor
  )

scaled_gamma_qq_plot <- scaled_gamma_sample_tbl %>%
  ggplot(aes(sample = sample_scaled)) +
  facet_wrap(
    ~scaling_method_factor,
    nrow = 5,
    scales = "free"
  ) +
  geom_qq(
    color = c_palette["C red"],
    size = 0.3
  ) +
  geom_qq_line(
    color = c_palette["C blue"],
    linewidth = 0.5
  ) +
  labs(
    title = "Gráficos QQ",
    x = "Cuantiles teóricos",
    y = "Cuantiles muestrales"
  ) +
  theme_krul()

scaled_gamma_histogram <- scaled_gamma_sample_tbl %>%
  ggplot(aes(x = sample_scaled)) +
  facet_wrap(
    ~scaling_method_factor,
    nrow = 5,
    scales = "free"
  ) +
  geom_histogram(
    bins = 30,
    fill = c_pal("C blue"),
    color = "black",
    alpha = 0.7
  ) +
  labs(
    title = "Histogramas",
    x = "Valores muestrales",
    y = "Densidad"
  ) +
  theme_krul()

scaled_gamma_plot <- scaled_gamma_qq_plot + scaled_gamma_histogram +
  plot_layout(ncol = 2) +
  plot_annotation(
    title = "Comparación de métodos de escalamiento aplicados a la muestra Gamma",
    theme = theme(
      plot.title = element_text(
        size = 24,
        face = "bold"
      )
    )
  )

scaled_gamma_plot
```

## Actividad: Visualizando la no normalidad de muestras

Para cada una de las siguientes distribuciones, construya una muestra de tamaño 300 y calcule la asimetría y curtosis muestrales. Después, construya y compare sus gráficos QQ e histogramas.

\begin{enumerate}
    \item Distribución exponencial con tasa $\lambda = 1$.
    \item Distribución uniforme en $[0, 1]$.
    \item Distribución beta con $\alpha = 2$ y $\beta = 5$.
    \item Distribución de Cauchy con localización $x_0 = 0$ y escala $\gamma = 1$.
    \item Distribución ji‑cuadrada con $k = 3$ grados de libertad.
\end{enumerate}
