# Pruebas de normalidad

Aunque los gráficos QQ son una buena forma de evaluar visualmente la normalidad, pueden ser subjetivos e imprecisos. Por ello, es necesario contar con pruebas estadísticas más objetivas y precisas para determinar si los datos siguen una distribución normal. En este capítulo exploraremos pruebas de normalidad comunes y algunas transformaciones para acercar los datos a la normalidad.

## Pruebas de normalidad 

Existen varias pruebas estadísticas para evaluar si un conjunto sigue una normal. Algunas de las más usadas son:




\begin{enumerate}
\item \emph{Shapiro–Wilk}: basada en la correlación entre los datos y puntajes normales. Es potente para muestras pequeñas (menores a 50) y muy usada; puede ser demasiado sensible en muestras grandes.

\item \emph{Kolmogorov–Smirnov}: compara la función de distribución empírica con la acumulada de la normal. Es no paramétrica y aplicable a cualquier tamaño, pero menos potente que Shapiro–Wilk en muestras pequeñas; sensible a parámetros de escala y localización.

\item \emph{Anderson–Darling}: similar a Kolmogorov–Smirnov, pero da mayor peso a las colas. Potente en muestras pequeñas y ampliamente utilizada.

\item \emph{Jarque–Bera}: basada en la asimetría y curtosis de los datos. Potente en muestras grandes; en muestras pequeñas puede ser demasiado sensible a leves desvíos.
\end{enumerate}

Aplicaremos estas pruebas a la muestra Gamma creada en el capítulo anterior:
```{r}
#| output: false
normality_tests_lookup_tbl <- tibble(
  code = c("shapiro", "ks", "ad", "jb"),
  label = c(
    "Shapiro-Wilk",
    "Kolmogorov-Smirnov",
    "Anderson-Darling",
    "Jarque-Bera"
  ),
)

normality_test_gamma_sample_tbl <- gamma_sample_tbl %>%
  summarise(
    shapiro = tidy_shapiro_test(data = ., value_col = sample)$p_value,
    ks = tidy_ks_test(data = ., value_col = sample)$p_value,
    ad = tidy_ad_test(data = ., value_col = sample)$p_value,
    jb = tidy_jb_test(data = ., value_col = sample)$p_value
  ) %>%
  pivot_longer(
    everything(),
    names_to = "test",
    values_to = "p_value"
  ) %>%
  convert_codes_to_factor(
    code_col = test,
    lookup_tbl = normality_tests_lookup_tbl,
    lookup_code_col = code,
    lookup_label_col = label,
    new_factor_col_name = test_factor
  ) %>%
  select(test_factor, p_value)
```
Los resultados de las pruebas de normalidad son los siguientes: 
```{r}
normality_test_gamma_sample_tbl
```
Como era de esperarse (la Gamma no es normal), ninguna prueba resulta satisfactoria.

## Transformaciones 
Para acercar los datos a la normalidad, pueden aplicarse transformaciones. Algunas comunes son:
\begin{enumerate}
\item \emph{Transformación de Box–Cox}: familia de transformaciones potenciadas aplicables sólo a datos positivos. Está dada por:
$$
\tilde{X} = \begin{cases}
\frac{X^\lambda - 1}{\lambda} & \text{if } \lambda \neq 0 \\
\log(X) & \text{if } \lambda = 0 
\end{cases}
$$
donde $\lambda$ es un parámetro.

\item \emph{Transformación de Yeo–Johnson}: similar a Box–Cox, pero admite valores negativos; útil con asimetrías positivas o negativas. Está dada por:
$$
\tilde{X} = \begin{cases}
\frac{((X + 1)^\lambda - 1)}{\lambda} & \text{if } X \geq 0, \lambda \neq 0 \\
\frac{-((-X + 1)^{2 - \lambda} - 1)}{2 - \lambda} & \text{if } X < 0, \lambda \neq 2 \\
\log(X + 1) & \text{if } X \geq 0, \lambda = 0 \\
\log(-X + 1) & \text{if } X < 0, \lambda = 2 
\end{cases}
$$
donde $\lambda$ es un parámetro. 
\end{enumerate}

Aplicaremos la transformación de Box–Cox a la muestra Gamma con $\lambda = 0$, $0.25$, $0.5$, $0.75$ y $1$:

```{r}
#| fig-cap: "Comparación de distintas transformaciones de Box–Cox aplicadas a la muestra Gamma, con parámetro lambda = 0, 0.25, 0.5, 0.75 y 1."
#| fig-width: 12
#| fig-height: 14


box_cox_lookup_tbl <- tibble(
  code = c(
    "box_cox_0",
    "box_cox_025",
    "box_cox_05",
    "box_cox_075",
    "box_cox_1"
  ),
  label = c(
    "lambda = 0",
    "lambda = 0.25",
    "lambda = 0.5",
    "lambda = 0.75",
    "lambda = 1"
  ),
)

box_cox_gamma_sample_tbl <- gamma_sample_tbl %>%
  mutate(
    box_cox_0 = bcPower(sample, lambda = 0),
    box_cox_025 = bcPower(sample, lambda = 0.25),
    box_cox_05 = bcPower(sample, lambda = 0.5),
    box_cox_075 = bcPower(sample, lambda = 0.75),
    box_cox_1 = bcPower(sample, lambda = 1)
  ) %>%
  pivot_longer(
    starts_with("box_cox_"),
    names_to = "lambda",
    values_to = "transformed_sample"
  ) %>%
  convert_codes_to_factor(
    code_col = lambda,
    lookup_tbl = box_cox_lookup_tbl,
    lookup_code_col = code,
    lookup_label_col = label,
    new_factor_col_name = lambda_factor
  )


box_cox_gamma_qq_plot <- box_cox_gamma_sample_tbl %>%
  ggplot(aes(sample = transformed_sample)) +
  facet_wrap(
    ~lambda_factor,
    nrow = 5,
    scales = "free"
  ) +
  geom_qq(
    color = c_palette["C red"],
    size = 0.3
  ) +
  geom_qq_line(
    color = c_palette["C blue"],
    linewidth = 0.5
  ) +
  labs(
    title = "Gráficos QQ",
    x = "Cuantiles teóricos",
    y = "Cuantiles muestrales"
  ) +
  theme_krul()

box_cox_gamma_histogram <- box_cox_gamma_sample_tbl %>%
  ggplot(aes(x = transformed_sample)) +
  facet_wrap(
    ~lambda_factor,
    nrow = 5,
    scales = "free"
  ) +
  geom_histogram(
    bins = 30,
    fill = c_palette["C blue"],
    color = "black",
    alpha = 0.7
  ) +
  labs(
    title = "Histogramas",
    x = "Valores muestrales",
    y = "Densidad"
  ) +
  theme_krul()

box_cox_gamma_plot <- box_cox_gamma_qq_plot + box_cox_gamma_histogram +
  plot_layout(ncol = 2) +
  plot_annotation(
    title = "Transformaciones Box–Cox con distintos valores de lambda",
    theme = theme(
      plot.title = element_text(
        size = 24,
        face = "bold"
      )
    )
  )

box_cox_gamma_plot
```

## Optimización de normalidad (Box–Cox)

Como vimos, la transformación de Box–Cox puede acercar los datos a la normalidad. La elección de $\lambda$ es crucial: buscamos el valor que maximiza la log‑verosimilitud. Esto puede realizarse con `car::powerTransform`, que estima el $\lambda$ óptimo. La figura muestra el perfil de log‑verosimilitud para la muestra Gamma:
```{r}
#| fig-cap: "Perfil de log-verosimilitud para la transformación de Box–Cox aplicada a la muestra Gamma. La línea discontinua indica el valor óptimo de lambda."
#| fig-width: 14
#| fig-height: 6

# Intercept-only model
fit <- lm(sample ~ 1, data = gamma_sample_tbl)

# Estimate lambda
bc <- powerTransform(fit)

# Extract log-likelihood profile
bc_prof <- boxCox(fit, lambda = seq(-2, 2, 0.1), plotit = FALSE)

# Convert to tibble for ggplot
df <- tibble(lambda = bc_prof$x, loglik = bc_prof$y)

ggplot(df, aes(x = lambda, y = loglik)) +
  geom_line(color = c_pal("C blue"), linewidth = 1) +
  geom_vline(xintercept = bc$lambda, linetype = "dashed", color = c_pal("C red")) +
  labs(
    title = "Transformación de Box–Cox",
    x = expression(lambda),
    y = "Log-verosimilitud"
  ) +
  theme_krul()
```
Finalmente, extraemos el $\lambda$ óptimo y transformamos los datos con ese valor:
```{r}
optimal_lambda <- bc$lambda

optimal_gamma_sample_tbl <- gamma_sample_tbl %>%
  mutate(
    transformed_sample = bcPower(sample, lambda = optimal_lambda)
  )

optimal_gamma_sample_tbl %>%
  summarise(
    shapiro = tidy_shapiro_test(data = ., value_col = transformed_sample)$p_value,
    ks = tidy_ks_test(data = ., value_col = transformed_sample)$p_value,
    ad = tidy_ad_test(data = ., value_col = transformed_sample)$p_value,
    jb = tidy_jb_test(data = ., value_col = transformed_sample)$p_value
  ) %>%
  pivot_longer(
    everything(),
    names_to = "test",
    values_to = "p_value"
  ) %>%
  convert_codes_to_factor(
    code_col = test,
    lookup_tbl = normality_tests_lookup_tbl,
    lookup_code_col = code,
    lookup_label_col = label,
    new_factor_col_name = test_factor
  ) %>%
  select(test_factor, p_value)
```
Como se observa, la transformación de Box–Cox con el valor óptimo de $\lambda$ mejora significativamente la normalidad de los datos, pues todas las pruebas arrojan valores $p$ altos. A continuación se presentan el gráfico QQ y el histograma de los datos transformados:
```{r}
#| fig-cap: "Gráfico QQ e histograma de la transformación Gamma óptima. Nótese el mejor ajuste a la normalidad en comparación con la muestra Gamma original."
#| fig-width: 10
#| fig-height: 5
optimal_gamma_qq_plot <- optimal_gamma_sample_tbl %>%
  ggplot(aes(sample = transformed_sample)) +
  geom_qq(
    color = c_palette["C red"],
    size = 0.3
  ) +
  geom_qq_line(
    color = c_palette["C blue"],
    linewidth = 0.5
  ) +
  labs(
    title = "Gráfico QQ",
    x = "Cuantiles teóricos",
    y = "Cuantiles muestrales"
  ) +
  theme_krul()

optimal_gamma_histogram <- optimal_gamma_sample_tbl %>%
  ggplot(aes(x = transformed_sample)) +
  geom_histogram(
    bins = 30,
    fill = c_palette["C blue"],
    color = "black",
    alpha = 0.7
  ) +
  labs(
    title = "Histograma",
    x = "Valores muestrales",
    y = "Densidad"
  ) +
  theme_krul()

optimal_gamma_plot <- optimal_gamma_qq_plot + optimal_gamma_histogram +
  plot_layout(ncol = 2) +
  plot_annotation(
    title = "Transformación Gamma óptima",
    theme = theme(
      plot.title = element_text(
        size = 24,
        face = "bold"
      )
    )
  )

optimal_gamma_plot
```
