# Introducción al análisis multivariante 

En este capítulo introducimos conceptos básicos del análisis multivariante, enfocándonos en el vector de medias y la matriz de covarianzas de un vector aleatorio. Estos conceptos son fundamentales para entender relaciones entre múltiples variables en un conjunto de datos.

## El vector de medias y la matriz de covarianzas

\begin{definition}
Let $\Pi$ be a population and let 
$$ 
X: \Pi \to \mathbb{R}^{p} 
$$ 
be a random (row) vector. The \emph{mean vector} of $X$ is defined as
\begin{equation}
\mu = \mathbb{E}[X] = \left[ \mathbb{E}[X_1], \mathbb{E}[X_2], \ldots, \mathbb{E}[X_p] \right]
\end{equation}
where $X_i$ is the $i$-th component of the random vector $X$.
The \emph{covariance matrix} of $X$ is defined as 
\begin{equation}
\Sigma = \Cov[X] = \mathbb{E}[(X - \mu)^{T}(X - \mu)] = \left[ \Cov[X_i, X_j] \right]_{i,j=1}^{p}
\end{equation}
where $\Cov[X_i, X_j] = \mathbb{E}[(X_i - \mathbb{E}[X_i])(X_j - \mathbb{E}[X_j])]$ is the covariance between the $i$-th and $j$-th components of the random vector $X$.
\end{definition}

\begin{remark}
Recuerde que $\Cov[X_i, X_j] = \Cov[X_j, X_i]$, por lo que la matriz es simétrica. Además, $\Cov[X_i, X_i] = \Var[X_i]$, la varianza de la $i$‑ésima componente de $X$. Por ello también se le llama \emph{matriz varianza–covarianza}.
\end{remark}

Ahora, dada una muestra de tamaño $n$ de $\Pi$, su \emph{matriz muestral} es de tamaño $n\times p$ y cada renglón contiene una observación del vector $X$. En este contexto, el vector de medias muestral y la matriz de covarianzas muestral se definen así:
\begin{definition}
Given a sample of size $n$ from the population $\Pi$, with associated sample matrix $x$, we define its associated \emph{sample mean vector} as 
\begin{equation}
\bar{x} = \frac{1}{n} \sum_{i=1}^{n} x_i = \left[ \frac{1}{n} \sum_{i=1}^{n} x_{i,1}, \frac{1}{n} \sum_{i=1}^{n} x_{i,2}, \ldots, \frac{1}{n} \sum_{i=1}^{n} x_{i,p} \right]
\end{equation}
where $x_i$ is the $i$-th row of the sample matrix $x$ and $x_{i,j}$ is the $j$-th component of the $i$-th row.
The \emph{sample covariance matrix} is defined as 
\begin{equation}
\hat{\Sigma} = \frac{1}{n-1} \sum_{i=1}^{n} (x_i - \bar{x})^{T}(x_i - \bar{x})
\end{equation}
where $\hat{\Sigma}$ is a $p \times p$ matrix and $\hat{\Sigma}_{i,j} = \frac{1}{n-1} \sum_{k=1}^{n} (x_{k,i} - \bar{x}_i)(x_{k,j} - \bar{x}_j)$ is the sample covariance between the $i$-th and $j$-th components of the random vector $X$.
\end{definition}
\begin{remark}
La matriz de covarianzas muestral es un estimador insesgado de la matriz de covarianzas de $X$.
\end{remark}

\begin{example}
Considere la siguiente matriz muestral de tamaño $n=5$ de una población $\Pi$:
$$
\left[
\begin{array}{ccc}
2 & 5 & 7 \\
4 & 3 & 6 \\
6 & 4 & 5 \\
8 & 2 & 4 \\
10 & 1 & 3
\end{array}
\right]
$$
Para obtener el vector de medias muestral, calcule:
$$
\begin{aligned}
\bar{x}_1 &= \frac{2+4+6+8+10}{5} = 6 \\
\bar{x}_2 &= \frac{5+3+4+2+1}{5} = 3 \\
\bar{x}_3 &= \frac{7+6+5+4+3}{5} = 5
\end{aligned}
$$
In other words,
$$
\bar{x} = [6, 3, 5]
$$
La varianza muestral de \(X_j\) es:
$$
\hat{\Sigma}_{X_j} = \frac{1}{n-1} \sum_{i=1}^n (x_{ij} - \bar{x_j})^2
$$
Por lo tanto,
$$
\begin{aligned}
\hat{\Sigma}_{X_1} &= \frac{(2-6)^2 + (4-6)^2 + (6-6)^2 + (8-6)^2 + (10-6)^2}{4} = 10 \\
\hat{\Sigma}_{X_2} &= \frac{(5-3)^2 + (3-3)^2 + (4-3)^2 + (2-3)^2 + (1-3)^2}{4} = 2.5 \\
\hat{\Sigma}_{X_3} &= \frac{(7-5)^2 + (6-5)^2 + (5-5)^2 + (4-5)^2 + (3-5)^2}{4} = 2.5
\end{aligned}
$$
La covarianza muestral entre \(X_j\) y \(X_k\) es:
$$
\hat{\Sigma}_{X_j, X_k} = \frac{1}{n-1} \sum_{i=1}^n (x_{ij} - \bar{x}_j)(x_{ik} - \bar{x}_k)
$$
Calculating the sample covariances, we have:
$$
\begin{aligned}
\hat{\Sigma}_{X_1, X_2} &= \frac{(2-6)(5-3) + (4-6)(3-3) + (6-6)(4-3) + (8-6)(2-3) + (10-6)(1-3)}{4} \\
&= \frac{(-8) + 0 + 0 + (-2) + (-8)}{4} = -4.5 \\
\hat{\Sigma}_{X_1, X_3} &= \frac{(2-6)(7-5) + (4-6)(6-5) + (6-6)(5-5) + (8-6)(4-5) + (10-6)(3-5)}{4} \\
&= \frac{(-8) + (-2) + 0 + (-2) + (-8)}{4} = -5 \\
\hat{\Sigma}_{X_2, X_3} &= \frac{(5-3)(7-5) + (3-3)(6-5) + (4-3)(5-5) + (2-3)(4-5) + (1-3)(3-5)}{4} \\
&= \frac{4 + 0 + 0 + 1 + 4}{4} = 2.25
\end{aligned}
$$
La matriz de covarianzas resultante es:
$$
\hat{\Sigma}=
\begin{bmatrix}
10 & -4.5 & -5 \\
-4.5 & 2.5 & 2.25 \\
-5 & 2.25 & 2.5
\end{bmatrix}
$$
\end{example}

## La distancia de Mahalanobis 

\begin{definition}
Assume that we have a population $\Pi$ with a random vector $X$ that has mean vector $\mu$ and covariance matrix $\Sigma$. If $\Sigma$ is invertible, then the \emph{Mahalanobis distance} between two points $x$ and $y$ in $\mathbb{R}^p$ is defined as:
\begin{equation}
d_M(x, y) = \sqrt{(x - y) \Sigma^{-1} (x - y)^T}
\end{equation}
\end{definition}

In the context of sample data, the Mahalanobis distance can be computed using the sample covariance matrix $\hat{\Sigma}$:
\begin{definition}
Given a sample of size $n$ from the population $\Pi$, with associated sample matrix $x$ and sample covariance matrix $\hat{\Sigma}$, the \emph{sample Mahalanobis distance} between two points $x_i$ and $x_j$ is defined as:
\begin{equation}
d_M(x_i, x_j) = \sqrt{(x_i - x_j) \hat{\Sigma}^{-1} (x_i - x_j)^{T}}
\end{equation}
\end{definition}
\begin{remark}
La distancia de Mahalanobis mide la separación entre dos puntos en un espacio multivariante, tomando en cuenta las correlaciones entre variables. Es particularmente útil para identificar atípicos en datos multivariantes.
\end{remark}

Para ilustrar, consideremos el siguiente conjunto de datos. Iniciamos con una muestra aleatoria de tamaño $n=300$ de una uniforme en $[0, 10]$.
```{r}
set.seed(123)
n <- 300
x_data <- runif(n, min = 0, max = 10)
``` 
Construimos ahora un vector de error $\epsilon$ normal con media 0 y desviación 1:
```{r}
epsilon_data <- rnorm(n, mean = 0, sd = 1)
```
Podemos entonces formar el vector 
```{r}
y_data <- x_data + epsilon_data
```
y crear el tibble:
```{r}
sample_data_tbl <- tibble(
  x = x_data,
  y = y_data
)
```
La dispersión asociada se muestra a continuación:
```{r}
#| fig-cap: "Diagrama de dispersión de los datos de muestra. Nótese la alta correlación entre las variables X e Y."
#| fig-width:  5
#| fig-height: 5
sample_data_plot <- sample_data_tbl %>%
  ggplot(aes(x = x_data, y = y_data)) +
  geom_point(
    color = "black",
    size = 0.2,
    alpha = 1
  ) +
  labs(
    title = "Datos de muestra",
    x = "X",
    y = "Y"
  ) +
  coord_fixed() +
  theme_krul()

sample_data_plot
```
Ahora añadimos dos puntos extra a esta gráfica: 
```{r}
#| fig-cap: "Dispersión con puntos adicionales. Nótese que uno de ellos es claramente atípico."
#| fig-width:  5
#| fig-height: 5
extra_points_tbl <- tibble(
  x_extra = c(1, 5),
  y_extra = c(1, 2)
)

extra_sample_data_plot <- sample_data_plot +
  geom_point(
    data = extra_points_tbl,
    aes(x = x_extra, y = y_extra),
    color = c_pal("C red"),
    size = 1.5
  )

extra_sample_data_plot
```
Nótese que uno de estos puntos es claramente un atípico. Nos gustaría tener una medida concreta para mostrarlo, así que calculamos el vector de medias muestral (centro de los datos). Para referencia futura, también calculamos la matriz de covarianzas muestral. 
```{r}
sample_mean_vector <- colMeans(sample_data_tbl)
sample_covariance_matrix <- cov(sample_data_tbl)

sample_mean_tbl <- tibble(
  x_bar = sample_mean_vector[1],
  y_bar = sample_mean_vector[2]
)
```
Si usamos la distancia euclídea, obtenemos que el punto atípico parece más cercano a la media muestral:
```{r}
#| fig-cap: "Dispersión con vector de media muestral y un círculo de distancia euclidiana constante al centro de los datos."
#| fig-width:  5
#| fig-height: 5
euclidean_sample_data_plot <- extra_sample_data_plot +
  geom_point(
    data = sample_mean_tbl,
    aes(x = x_bar, y = y_bar),
    color = c_pal("C red"),
    size = 1.5
  ) +
  geom_circle(
    aes(x0 = sample_mean_vector[1], y0 = sample_mean_vector[2], r = 4),
    color = c_pal("C blue"),
    linewidth = 0.6,
    fill = NA
  )

euclidean_sample_data_plot
```
On the other hand, if we compute the Mahalanobis distance, we obtain that the outlier point is actually further away from the sample mean vector:
```{r}
#| fig-cap: "Dispersión con vector de media muestral y una elipse de distancia de Mahalanobis constante al centro de los datos."
#| fig-width:  5
#| fig-height: 5
annotated_sample_data_plot <- extra_sample_data_plot +
  geom_point(
    data = sample_mean_tbl,
    aes(x = x_bar, y = y_bar),
    color = c_pal("C red"),
    size = 1.5
  ) +
  stat_ellipse(
    type = "norm",
    level = 0.8647,
    color = c_pal("C blue"),
    linewidth = 0.6
  )

annotated_sample_data_plot
```

## Escalamiento y estandarización 

Suponga ahora que tenemos un vector aleatorio $X$ con media $\mu$ y covarianzas $\Sigma$. Definimos un nuevo vector $Y$ como: 
$$
Y^{T} = A X^{T} + b 
$$
donde $A$ es una matriz $p\times p$ y $b$ un vector de dimensión $p$. El vector de medias y la matriz de covarianzas de $Y$ se obtienen como:
$$
\mu_Y^{T} = \mathbb{E}[Y]^{T} = A \mu^{T} + b 
$$
and
$$
\Sigma_Y = \Cov[Y] = A \Sigma A^{T} 
$$
Más adelante mostraremos que siempre es posible encontrar $A$ y $b$ tales que $\mu_Y=0$ y $\Sigma_Y = I_p$ (identidad $p\times p$). A este proceso se le conoce como \emph{estandarización} de $X$.

## Actividad: La geometría de los datos multivariantes 

\textbf{Parte A: Ejercicios teóricos}

\begin{enumerate}
    \item Demuestre que la distancia de Mahalanobis se reduce a la euclídea si la covarianza es la identidad.
    \item Muestre que la distancia de Mahalanobis es invariante bajo transformaciones afines.
    \item Muestre que al estandarizar cada variable, la matriz de covarianzas pasa a ser la matriz de correlaciones.
    \item Si $X_1$ y $X_2$ son normales estándar independientes, muestre que $d_M(X,0)^2$ sigue una ji‑cuadrada con 2 g.l., donde $d_M$ es la distancia al origen.
\end{enumerate}

\textbf{Parte B: Ejercicios prácticos}

\begin{enumerate}
    \item Genere un conjunto 2D de 50 puntos (dos variables correlacionadas).
    \item Calcule el vector de medias muestral y la matriz de covarianzas.
    \item Escriba una función en R que calcule la distancia de Mahalanobis de cada punto a la media.
    \item Identifique el punto con mayor distancia de Mahalanobis.
    \item Grafique el conjunto con \texttt{ggplot2}.
    \item Dibuje elipses de distancia de Mahalanobis 1, 2 y 3.
    \item Coloree puntos según si su distancia supera 1, 2 o 3.
    \item Cree un conjunto de 3 variables.
    \item Calcule distancias de Mahalanobis en 3D.
    \item Grafique pares de variables con elipses proyectadas.
    \item Compare distancias euclídeas a la media con distancias de Mahalanobis.
\end{enumerate}

\textbf{Parte C: Ejercicios avanzados}

\begin{enumerate}
    \item Simulate 5 points in 3 dimensions with one variable as a linear combination of the others.
    \item Try to compute Mahalanobis distance and discuss singularity of covariance.
    \item Apply a linear transformation to a 2D dataset and verify invariance of Mahalanobis distances.
    \item Write an R function that returns points forming a Mahalanobis-distance ellipse.
    \item Overlay Mahalanobis-distance ellipses of arbitrary radius on a scatter plot.
\end{enumerate}
