# Distribución normal multivariante

## Definición y propiedades básicas

\begin{definition}
Sea $\mu$ un vector (renglón) y $\Sigma$ una matriz simétrica definida positiva. Decimos que un vector aleatorio (renglón) $X$ tiene \emph{distribución normal multivariante} con media $\mu$ y matriz de covarianzas $\Sigma$, en símbolos $X \sim \mathcal{N}_{p}(\mu, \Sigma)$, si su densidad es
$$
\frac{1}{(2\pi)^{p/2} |\Sigma|^{1/2}} \exp\left(-\frac{1}{2}(X - \mu) \Sigma^{-1} (X - \mu)^{T}\right)dX
$$
\end{definition}

\begin{remark} Algunas observaciones sobre la definición:
\begin{enumerate}
\item Al igual que en el caso univariado, la normal multivariante queda determinada por $\mu$ y $\Sigma$.
\item $\Sigma$ debe ser simétrica y definida positiva, garantizando que la distribución esté bien definida y el exponente sea negativo definido.
\item El término 
$$
|\Sigma| = \det(\Sigma)
$$
es la \emph{varianza generalizada}. Puede interpretarse como una medida de la “dispersión” en el espacio de dimensión $p$.
\item El término $(X - \mu) \Sigma^{-1} (X - \mu)^{T}$ es el cuadrado de la distancia de Mahalanobis entre $X$ y la media $\mu$. 
\end{enumerate}
\end{remark}

Como en el caso univariado, la normal multivariante se destaca por el Teorema Central del Límite (TCL), que en términos generales afirma que la suma de muchas variables i.i.d. (debidamente estandarizadas) converge a una normal. El enunciado preciso es:
\begin{theorem}[Teorema central del límite multivariante]
Let $\{X_i\}_{i=1}^{\infty}$ be a sequence of independent and identically distributed 
random vectors in $\mathbb{R}^p$ with mean vector $\mu$ and covariance matrix $\Sigma$. 
Define the sample mean
\[
\bar{X}_n = \frac{1}{n}\sum_{i=1}^n X_i.
\]
Then, as $n \to \infty$,
\[
\sqrt{n}\,(\bar{X}_n - \mu) \;\xrightarrow{d}\; \mathcal{N}_p(0, \Sigma),
\]
donde $\xrightarrow{d}$ denota convergencia en distribución y 
$\mathcal{N}_p(0, \Sigma)$ es la normal multivariante $p$‑dimensional con media $0$ y covarianzas $\Sigma$.
\end{theorem}


\begin{remark}
Aun cuando el TCL destaca a la normal multivariante, no es la única relevante en estadística multivariante. De hecho, muchos datos reales no siguen normalidad, y existen métodos para manejarla; además, técnicas como regresión lineal, PCA y clustering no arrojan buenos resultados aplicadas a una normal multivariante.
\end{remark}

## Contornos de la normal multivariante

Observe que la densidad de la normal multivariante es gaussiana en $p$ dimensiones. Por ello, sus contornos son elipsoides centrados en $\mu$ y su forma está controlada por $\Sigma$. La probabilidad de estos contornos está gobernada por la $\chi^2$ así: sea $0\leq\varpi\leq 1$ y $c$ tal que
$$
\mathbb{P}(\chi^2_{p} \leq c) = \varpi
$$
Entonces, el contorno que contiene proporción $\varpi$ de masa de probabilidad es el conjunto de $X$ que satisfacen
$$
(X - \mu) \Sigma^{-1} (X - \mu)^{T} = c 
$$
En la figura siguiente se muestran contornos de normales bivariantes con distintas covarianzas. Son elipses centradas en $\mu=(0,0)$; el gradiente de color representa la densidad (más oscuro, mayor densidad).



```{r}
#| fig-cap: "Distribución normal bivariante con distintas matrices de covarianzas"
#| fig-width: 12
#| fig-height: 12

# Add seed for reproducibility
set.seed(123)

# Parameters
mu <- c(0, 0)
Sigma_1 <- matrix(c(1, 0, 0, 1), nrow = 2)
Sigma_2 <- matrix(c(0.3, 0, 0, 1.5), nrow = 2)
Sigma_3 <- matrix(c(1, 0.6, 0.6, 1), nrow = 2)
Sigma_4 <- matrix(c(1, -0.6, -0.6, 1), nrow = 2)



# Function to generate contour + scatter plot
plot_bivariate_normal <- function(mu, Sigma, n_samples = 1000,
                                  xlim = c(-3, 3), ylim = c(-3, 3),
                                  grid_length = 100) {
  # Create grid
  x <- seq(xlim[1], xlim[2], length.out = grid_length)
  y <- seq(ylim[1], ylim[2], length.out = grid_length)
  grid <- expand.grid(x = x, y = y)
  grid$z <- dmvnorm(grid, mean = mu, sigma = Sigma)

  # Sample points
  samples <- rmvnorm(n_samples, mean = mu, sigma = Sigma)
  colnames(samples) <- c("x", "y")
  samples <- as_tibble(samples)

  # Plot
  normal_plot <- ggplot() +
    geom_contour(data = grid, aes(x, y, z = z, color = after_stat(level))) +
    geom_point(
      data = samples,
      aes(x, y),
      color = c_pal("C red"),
      alpha = 0.5,
      size = 0.1
    ) +
    scale_color_viridis_c(option = "mako") +
    coord_cartesian(xlim = xlim, ylim = ylim) +
    labs(
      title = "",
      x = expression(X[1]), y = expression(X[2]),
      color = "Densidad"
    ) +
    theme_krul()

  return(normal_plot)
}

normal_plot_1 <- plot_bivariate_normal(mu, Sigma_1)
normal_plot_2 <- plot_bivariate_normal(mu, Sigma_2)
normal_plot_3 <- plot_bivariate_normal(mu, Sigma_3)
normal_plot_4 <- plot_bivariate_normal(mu, Sigma_4)

normal_plot <- (normal_plot_1 + normal_plot_2) /
  (normal_plot_3 + normal_plot_4) +
  plot_layout(widths = c(1, 1), heights = c(1, 1)) +
  plot_annotation(
    title = "Contornos de la normal bivariante ",
    theme = theme(
      plot.title = element_text(
        size = 24,
        face = "bold"
      )
    )
  )

normal_plot
```

## Estandarización de la normal multivariante 

Al igual que en el caso univariado, si $X\sim\mathcal{N}_{p}(\mu,\Sigma)$ podemos estandarizar para obtener $Z\sim\mathcal{N}_{p}(0,I_p)$, donde $I_p$ es la identidad de tamaño $p$. Para describirlo, recordemos algunos resultados de álgebra lineal. 

\begin{theorem}[Singular Value Decomposition] 
Let $\Sigma$ be a symmetric positive definite matrix of size $p \times p$. Then, there exists an orthogonal matrix $Q$ and a diagonal matrix $\Lambda$ with positive entries such that 
$$
\Sigma = Q \Lambda Q^{T}
$$
\end{theorem}

\begin{note}
Recordemos que una matriz $Q$ es ortogonal si $Q^{T}Q=I_p$; sus columnas son ortonormales y forman una base de $\mathbb{R}^p$.
\end{note}

\begin{remark}
La descomposición en valores singulares (SVD) permite descomponer una matriz en valores (diagonal de $\Lambda$, también \emph{autovalores}) y vectores singulares (columnas de $Q$, \emph{autovectores}). Es útil para entender la geometría de la normal multivariante.
\end{remark}

Como $\Sigma$ es definida positiva, las entradas diagonales de
$$
\Lambda = \left[
\begin{array}{cccc}
\lambda_1 & 0 & \cdots & 0 \\
0 & \lambda_2 & \cdots & 0 \\
\vdots & \vdots & \ddots & \vdots \\
0 & 0 & \cdots & \lambda_p
\end{array}
\right]
$$
are all positive. In particular, we can define a new matrix 
$$
D = \left[
\begin{array}{cccc}
\sqrt{\lambda_1} & 0 & \cdots & 0 \\
0 & \sqrt{\lambda_2} & \cdots & 0 \\
\vdots & \vdots & \ddots & \vdots \\
0 & 0 & \cdots & \sqrt{\lambda_p}
\end{array}
\right]
$$
satisfying $D^2 = \Lambda$. If we now take
$$ 
\sigma = D Q^{T}
$$
then 
$$
\Sigma = \sigma^{T} \sigma
$$
In particular, we can define the \emph{standardization} of the random vector $X$ as 
$$
Z = (X - \mu) \sigma^{-1} = (X - \mu) Q D^{-1} = (X - \mu) Q \Lambda^{-1/2}
$$
in which case $Z \sim \mathcal{N}_{p}(0, I_p)$.


## Geometric Interpretation of the SVD

Earlier in this chapter we considered the Normal Multivariate Distribution with mean 
$$ 
\mu = [0, 0] 
$$ 
and covariance matrix 
$$
\Sigma = \left[
\begin{array}{cc}
1 & 0.6 \\
0.6 & 1 
\end{array} 
\right] 
$$
De acuerdo con la SVD, podemos escribir esta matriz de covarianzas como 
$$ 
\Sigma = Q \Lambda Q^{T} 
$$
para alguna matriz ortogonal $Q$ y diagonal $\Lambda$. En este caso, la SVD de $\Sigma$ se calcula así:

```{r}
# Example mean and covariance
mu <- c(0, 0)
Sigma <- matrix(c(
  1, 0.6,
  0.6, 1
), 2, 2)


# Compute eigenvectors and eigenvalues
eig <- eigen(Sigma)
vectors <- eig$vectors
values <- eig$values
``` 
Obtenemos: 
$$
Q = \left[
\begin{array}{cc}
 `{r} vectors[1, 1]` & `{r} vectors[1, 2]` \\
 `{r} vectors[2, 1]` & `{r} vectors[2, 2]`
\end{array}
\right]
$$
y 
$$
\Lambda = \left[
\begin{array}{cc}
 `{r} values[1]` & 0 \\
0 & `{r} values[2]`
\end{array}
\right]
$$
donde los vectores singulares son las columnas de $Q$ y los valores singulares son las entradas diagonales de $\Lambda$. Geométricamente, los vectores singulares representan las direcciones de los ejes del elipsoide que define los contornos de la normal multivariante, y las raíces cuadradas de los valores singulares representan las longitudes de dichos ejes.

```{r}
#| fig-cap: "Interpretación geométrica de la SVD de una normal bivariante. El punto rojo es la media, las flechas verdes son los eigenvectores escalados por la raíz de los eigenvalores y la elipse azul es el contorno de distancia de Mahalanobis igual a 1."
#| fig-width: 5
#| fig-height: 5


# Scale eigenvectors by sqrt(eigenvalues) for plotting
vec_data <- tibble(
  x0 = mu[1],
  y0 = mu[2],
  x1 = mu[1] + sqrt(values) * vectors[1, ],
  y1 = mu[2] + sqrt(values) * vectors[2, ]
)

# Generate points of the 1-Mahalanobis-distance ellipse
ellipse_points <- as_tibble(ellipse(Sigma, centre = mu, level = 0.393))
# level = 0.393 corresponds to ~1 standard deviation for 2D


# Plot
ggplot() +
  geom_path(
    data = ellipse_points,
    aes(x = x, y = y),
    color = c_pal("C blue"),
    linewidth = 1
  ) +
  geom_segment(
    data = vec_data,
    aes(x = x0, y = y0, xend = x1, yend = y1),
    arrow = arrow(length = unit(0.2, "cm")),
    color = c_pal("C green"),
    linewidth = 1
  ) +
  geom_point(
    aes(x = mu[1], y = mu[2]),
    color = c_pal("C red"),
    size = 3
  ) +
  coord_equal() +
  labs(
    title = "Interpretación geométrica de la SVD",
    x = expression(X[1]),
    y = expression(X[2])
  ) +
  theme_krul()
```

## Clausura bajo transformaciones lineales 

\begin{theorem}[Clausura bajo transformaciones lineales] 
Sea $X \sim \mathcal{N}_{p}(\mu, \Sigma)$ un vector con distribución normal multivariante. Para cualquier matriz $A$ de tamaño $m\times p$ y vector $b$ de tamaño $m$, el vector aleatorio 
$$
Y = AX + b 
$$ 
también tiene distribución normal multivariante: $Y \sim \mathcal{N}_{m}(A\mu + b, A\Sigma A^{T})$. 
\end{theorem}

\begin{remark} 
Este teorema afirma que si aplicamos una transformación lineal a un vector con distribución normal multivariante, el resultado también es normal multivariante. Las expresiones de media y covarianza se dan en el enunciado. Es especialmente útil en aplicaciones como regresión (manteniendo normalidad de residuos) y para derivar distribuciones de combinaciones lineales.
\end{remark}

\begin{example} 
Let $X \sim \mathcal{N}_{2}(\mu, \Sigma)$ be a random vector with mean $\mu = (1, 2)$ and covariance matrix 
$$ 
\Sigma = \left[ 
\begin{array}{cc} 
1 & 0.5 \\ 
0.5 & 2 
\end{array} 
\right] 
$$ 
Now, consider the linear transformation 
$$ 
Y = \begin{bmatrix} 2 & 1 \\ 0 & 3 \end{bmatrix} X + \begin{bmatrix} 0 \\ 1 \end{bmatrix} 
$$ 
In other words, 
\begin{align*}
Y_1 & = 2X_1 + X_2 \\ 
Y_2 & = 3X_2 + 1 
\end{align*}
Using the closure under linear transformations theorem, we can find the mean and covariance of $Y$:
\begin{align*} 
\text{Mean: } & A\mu + b = \begin{bmatrix} 2 & 1 \\ 0 & 3 \end{bmatrix} \begin{bmatrix} 1 \\ 2 \end{bmatrix} + \begin{bmatrix} 0 \\ 1 \end{bmatrix} = \begin{bmatrix} 4 \\ 7 \end{bmatrix} \\ 
\text{Covariance: } & A\Sigma A^{T} = \begin{bmatrix} 2 & 1 \\ 0 & 3 \end{bmatrix} \begin{bmatrix} 1 & 0.5 \\ 0.5 & 2 \end{bmatrix} \begin{bmatrix} 2 & 0 \\ 1 & 3 \end{bmatrix} = \begin{bmatrix} 8 & 9 \\ 9 & 18 \end{bmatrix} 
\end{align*} 
Thus,  
$$Y \sim \mathcal{N}_{2}\left(\begin{bmatrix} 4 \\ 7 \end{bmatrix}, \begin{bmatrix} 8 & 9 \\ 9 & 18 \end{bmatrix}\right)
$$ 
\end{example}

\begin{remark} Nótese que la proyección a un subespacio es lineal, por lo que el teorema de clausura implica que cualquier subconjunto de componentes de una normal multivariante también es normal multivariante. Esto permite analizar subconjuntos de variables manteniendo la suposición de normalidad. 
\end{remark}

## Pruebas de normalidad multivariante 

Existen varias pruebas para verificar si un conjunto sigue normalidad multivariante. Son esenciales, pues muchos métodos la asumen. Algunas de las más usadas y su implementación en R:

\begin{enumerate}
  \item \textbf{Mardia's Test:}  
    Based on multivariate skewness and kurtosis.  
    For a multivariate normal distribution, skewness should be close to 0 and kurtosis close to \(p(p+2)\), where \(p\) is the number of variables. Implemented in R via \texttt{MVN::mvn(your\_data, mvn\_test = "mardia")}.
    
  \item \textbf{Henze-Zirkler (HZ) Test:}  
    Uses the empirical characteristic function to measure deviations from normality. It has good global power and is suitable for moderate dimensions. Implemented in R via \texttt{MVN::mvn(your\_data, mvn\_test = "hz")}.
    
  \item \textbf{Royston's Test:}  
    A multivariate extension of the Shapiro-Wilk test, based on the product of univariate Shapiro-Wilk statistics applied to principal components. Easy to interpret, though power decreases in high dimensions. Implemented in R via \texttt{MVN::mvn(your\_data, mvn\_test = "royston")}.
    
  \item \textbf{Doornik-Hansen Test:}  
    Combines skewness and kurtosis into a single omnibus test, providing a robust alternative to Mardia. Implemented in R via \texttt{MVN::mvn(your\_data, mvn\_test = "dh")}.
    
  \item \textbf{Graphical Methods (Chi-square Q-Q plots):}  
    Plot the Mahalanobis distances of the data against the quantiles of a chi-square distribution. Deviations from a straight line indicate departures from multivariate normality. Implemented in R via \texttt{multivariate\_diagnostic\_plot(data = your\_data, type = "qq") }.
\end{enumerate}
