# Análisis de componentes principales

El Análisis de Componentes Principales (PCA) es una técnica potente para reducir la dimensionalidad preservando la mayor información posible (medida por la varianza). Transforma las variables originales en un nuevo conjunto de variables no correlacionadas llamadas componentes principales, ordenadas por la varianza que explican.

## Entendiendo la varianza total

Sea $\Sigma$ la matriz de covarianzas del conjunto. La \emph{varianza total} se da por la traza: 
$$
\mbox{Total Variance} = \Tr \Sigma = \sum_{i=1}^{p} \Sigma_{ii},
$$
donde $\Sigma_{ii}$ son las varianzas muestrales de cada variable. Usando la descomposición en valores/vectores propios (SVD) de $\Sigma$, existen matrices $Q$ y $\Lambda$ tales que: 
$$ 
\Sigma = Q \Lambda Q^{T}, 
$$
siendo $\Lambda$ diagonal con los valores propios $\lambda_1,\ldots,\lambda_p$. Entonces la varianza total puede escribirse como:
$$
\mbox{Total Variance} = \Tr \Sigma = \Tr Q \Lambda Q^{T} = \Tr \Lambda = \lambda_1 + \cdots + \lambda_p.
$$
Las columnas de $Q$ son las \emph{direcciones de los componentes principales}; los valores de $\Lambda$ indican cuánta varianza explica cada componente. El primero (mayor valor propio) capta la mayor varianza, el segundo la siguiente, y así sucesivamente. Estos componentes inducen un nuevo sistema de coordenadas; cada punto puede representarse por sus \emph{puntuaciones} de componentes, relacionadas con las variables por:
$$ 
 X = Q\, (PC) + \bar{x} 
$$
and 
\begin{equation} 
PC = Q^{T} (X - \bar{x}) \label{eq:pc_scores}
\end{equation}
Aquí $X$ es el vector en coordenadas originales, $PC$ el de puntuaciones, y $\bar{x}$ el vector de medias.

Para ilustrar estas ideas, consideramos el conjunto de la figura:
```{r}
#| fig-cap: "Datos de muestra con dos variables altamente correlacionadas."
#| fig-width: 5
#| fig-height: 5
sample_data_plot
```
Este conjunto consta de 300 observaciones de dos variables, $X$ y $Y$: la primera es uniforme en $[0,10]$ y la segunda es $Y=X+\epsilon$, con $\epsilon$ normal de media 0 y desviación 1. La matriz de covarianzas es:
```{r}
Sigma <- cov(sample_data_tbl)
```
$$
\Sigma = \begin{bmatrix} 
  `r Sigma[1,1]` & `r Sigma[1,2]` \\ 
  `r Sigma[2,1]` & `r Sigma[2,2]` 
\end{bmatrix}
$$
La varianza total es:
$$
\mbox{Total Variance} = \Tr \Sigma = \Sigma_{11} + \Sigma_{22} = `r Sigma[1,1] + Sigma[2,2]` 
$$
  Consideramos ahora la descomposición espectral de $\Sigma$ para obtener:
```{r}
# Compute singular vectors and values
eig <- eigen(Sigma)
vectors <- eig$vectors
values <- eig$values
``` 
$$
Q = \left[
\begin{array}{cc}
 `{r} vectors[1, 1]` & `{r} vectors[1, 2]` \\
 `{r} vectors[2, 1]` & `{r} vectors[2, 2]`
\end{array}
\right]
$$
and 
$$
\Lambda = \left[
\begin{array}{cc}
 `{r} values[1]` & 0 \\
0 & `{r} values[2]`
\end{array}
\right]
$$
Las direcciones de componentes principales son las columnas de $Q$ y la varianza explicada por cada componente es el valor propio correspondiente. En particular, como el vector de medias es: 
```{r}
sample_mean_vector <- colMeans(sample_data_tbl)
```
\begin{align*}
\bar{x} & = `r sample_mean_vector[1]`  \\
\bar{y} & = `r sample_mean_vector[2]`
\end{align*}
tenemos que la relación entre variables originales y coordenadas de componentes principales es: 
\begin{align*}
X & = `r vectors[1,1]` PC_1 + `r vectors[1,2]` PC_2 + `r sample_mean_vector[1]` \\
Y & = `r vectors[2,1]` PC_1 + `r vectors[2,2]` PC_2 + `r sample_mean_vector[2]` 
\end{align*}
and 
\begin{align*} 
PC_1 & = `r vectors[1,1]` (X - `r sample_mean_vector[1]`) + `r vectors[2,1]` (Y - `r sample_mean_vector[2]`) \\ 
PC_2 & = `r vectors[1,2]` (X - `r sample_mean_vector[1]`) + `r vectors[2,2]` (Y - `r sample_mean_vector[2]`) 
\end{align*}
Con estas fórmulas, obtenemos la proyección de los datos sobre el primer y segundo componente. Los resultados se muestran a continuación:

```{r}
#| fig-cap: "Proyecciones sobre las direcciones de los componentes principales. Se pierde mucha más información al proyectar sobre el segundo componente."
#| fig-width: 16
#| fig-height: 8
sample_data_matrix <- as.matrix(sample_data_tbl)

# Center the data
centered_sample_data <- scale(sample_data_matrix, center = TRUE, scale = FALSE)

# SVD
svd_result <- svd(centered_sample_data)
v1 <- svd_result$v[, 1]
v2 <- svd_result$v[, 2]

# Projection onto PC, in centered coordinates
proj_PC1 <- (centered_sample_data %*% v1) %*% t(v1)
proj_PC2 <- (centered_sample_data %*% v2) %*% t(v2)

# Shift back to original location
proj_coords1 <- proj_PC1 + attr(centered_sample_data, "scaled:center")
proj_coords2 <- proj_PC2 + attr(centered_sample_data, "scaled:center")

# Provide unique names before converting to tibble
colnames(proj_coords1) <- c("x_proj1", "y_proj1")
colnames(proj_coords2) <- c("x_proj2", "y_proj2")

proj_coords1_tbl <- as_tibble(proj_coords1)
proj_coords2_tbl <- as_tibble(proj_coords2)

# Bind with original data
compare_proj1_tbl <- bind_cols(sample_data_tbl, proj_coords1_tbl)
compare_proj2_tbl <- bind_cols(sample_data_tbl, proj_coords2_tbl)

# Generate plot corresponding to the first projection
compare_plot1 <- ggplot(compare_proj1_tbl) +
  geom_point(
    aes(x = x, y = y),
    color = "black",
    size = 0.2,
    alpha = 1
  ) +
  geom_point(
    aes(x = x_proj1, y = y_proj1),
    color = c_pal("C red"),
    size = 0.2,
    alpha = 1
  ) +
  labs(
    title = "Proyección en el primer componente principal",
    x = "X",
    y = "Y"
  ) +
  coord_fixed() +
  theme_krul()

# Generate plot corresponding to the second projection
compare_plot2 <- ggplot(compare_proj2_tbl) +
  geom_point(
    aes(x = x, y = y),
    color = "black",
    size = 0.2,
    alpha = 1
  ) +
  geom_point(
    aes(x = x_proj2, y = y_proj2),
    color = c_pal("C red"),
    size = 0.2,
    alpha = 1
  ) +
  labs(
    title = "Proyección en el segundo componente principal",
    x = "X",
    y = "Y"
  ) +
  coord_fixed() +
  theme_krul()

# Combine plots
compare_plot1 + compare_plot2 +
  plot_layout(ncol = 2) +
  plot_annotation(
    title = "Proyecciones de componentes principales",
    theme = theme(
      plot.title = element_text(
        size = 24,
        face = "bold"
      )
    )
  )
```

## Varianza acumulada y gráficos scree

Como se indicó, el PCA se usa para reducción de dimensión. Buscamos reducir variables reteniendo la mayor información. Para decidir cuántos componentes conservar, examinamos la varianza explicada por cada uno. Es común usar un \emph{gráfico scree}, que muestra valores propios en $y$ y el índice del componente en $x$; ayuda a identificar el “codo”. Otro gráfico útil es el de \emph{varianza acumulada}, que muestra la proporción acumulada explicada. La proporción explicada por el componente $k$ es: 
$$ 
\frac{\lambda_k}{\sum_{i=1}^{p} \lambda_i}
$$
Este gráfico ayuda a determinar cuántos componentes se requieren para explicar, por ejemplo, $70\%$ o $90\%$ de la varianza total. 


Para ilustrar, usaremos el conocido conjunto "iris", con cuatro mediciones (largo/ancho de sépalo y pétalo) para tres especies (setosa, versicolor, virginica). Realizaremos PCA y construiremos el scree para visualizar la varianza explicada por cada componente. Primero, cargamos los datos y calculamos covarianzas por especie: 
```{r}
# Load the iris dataset
data(iris)

iris_setosa_tbl <- as_tibble(iris) %>%
  filter(Species == "setosa") %>%
  select(-Species)

iris_versicolor_tbl <- as_tibble(iris) %>%
  filter(Species == "versicolor") %>%
  select(-Species)

iris_virginica_tbl <- as_tibble(iris) %>%
  filter(Species == "virginica") %>%
  select(-Species)

# Compute covariance matrix
cov_matrix_setosa <- cov(iris_setosa_tbl)
cov_matrix_versicolor <- cov(iris_versicolor_tbl)
cov_matrix_virginica <- cov(iris_virginica_tbl)

# Singular value decomposition
eig_setosa <- eigen(cov_matrix_setosa)
eig_versicolor <- eigen(cov_matrix_versicolor)
eig_virginica <- eigen(cov_matrix_virginica)
```
The covariance matrices for each species are given by: 
\begin{align*}
\Sigma_{setosa} & = \begin{bmatrix} 
  `r round(cov_matrix_setosa[1,1], 2)` & `r round(cov_matrix_setosa[1,2], 2)` & `r round(cov_matrix_setosa[1,3], 2)` & `r round(cov_matrix_setosa[1,4], 2)` \\ 
  `r round(cov_matrix_setosa[2,1], 2)` & `r round(cov_matrix_setosa[2,2], 2)` & `r round(cov_matrix_setosa[2,3], 2)` & `r round(cov_matrix_setosa[2,4], 2)` \\ 
  `r round(cov_matrix_setosa[3,1], 2)` & `r round(cov_matrix_setosa[3,2], 2)` & `r round(cov_matrix_setosa[3,3], 2)` & `r round(cov_matrix_setosa[3,4], 2)` \\ 
  `r round(cov_matrix_setosa[4,1], 2)` & `r round(cov_matrix_setosa[4,2], 2)` & `r round(cov_matrix_setosa[4,3], 2)` & `r round(cov_matrix_setosa[4,4], 2)`
\end{bmatrix} \\
\Sigma_{versicolor} & = \begin{bmatrix} 
  `r round(cov_matrix_versicolor[1,1], 2)` & `r round(cov_matrix_versicolor[1,2], 2)` & `r round(cov_matrix_versicolor[1,3], 2)` & `r round(cov_matrix_versicolor[1,4], 2)` \\ 
  `r round(cov_matrix_versicolor[2,1], 2)` & `r round(cov_matrix_versicolor[2,2], 2)` & `r round(cov_matrix_versicolor[2,3], 2)` & `r round(cov_matrix_versicolor[2,4], 2)` \\ 
  `r round(cov_matrix_versicolor[3,1], 2)` & `r round(cov_matrix_versicolor[3,2], 2)` & `r round(cov_matrix_versicolor[3,3], 2)` & `r round(cov_matrix_versicolor[3,4], 2)` \\ 
  `r round(cov_matrix_versicolor[4,1], 2)` & `r round(cov_matrix_versicolor[4,2], 2)` & `r round(cov_matrix_versicolor[4,3], 2)` & `r round(cov_matrix_versicolor[4,4], 2)`
\end{bmatrix} \\
\Sigma_{virginica} & = \begin{bmatrix} 
  `r round(cov_matrix_virginica[1,1], 2)` & `r round(cov_matrix_virginica[1,2], 2)` & `r round(cov_matrix_virginica[1,3], 2)` & `r round(cov_matrix_virginica[1,4], 2)` \\ 
  `r round(cov_matrix_virginica[2,1], 2)` & `r round(cov_matrix_virginica[2,2], 2)` & `r round(cov_matrix_virginica[2,3], 2)` & `r round(cov_matrix_virginica[2,4], 2)` \\ 
  `r round(cov_matrix_virginica[3,1], 2)` & `r round(cov_matrix_virginica[3,2], 2)` & `r round(cov_matrix_virginica[3,3], 2)` & `r round(cov_matrix_virginica[3,4], 2)` \\ 
  `r round(cov_matrix_virginica[4,1], 2)` & `r round(cov_matrix_virginica[4,2], 2)` & `r round(cov_matrix_virginica[4,3], 2)` & `r round(cov_matrix_virginica[4,4], 2)`
\end{bmatrix}
\end{align*}
The singular values for each species are given by: 
\begin{align*}
\Lambda_{setosa} & = \begin{bmatrix} 
  `r round(eig_setosa$values[1], 2)` & 0 & 0 & 0 \\ 
  0 & `r round(eig_setosa$values[2], 2)` & 0 & 0 \\ 
  0 & 0 & `r round(eig_setosa$values[3], 2)` & 0 \\ 
  0 & 0 & 0 & `r round(eig_setosa$values[4], 2)`
\end{bmatrix} \\
\Lambda_{versicolor} & = \begin{bmatrix} 
  `r round(eig_versicolor$values[1], 2)` & 0 & 0 & 0 \\ 
  0 & `r round(eig_versicolor$values[2], 2)` & 0 & 0 \\ 
  0 & 0 & `r round(eig_versicolor$values[3], 2)` & 0 \\ 
  0 & 0 & 0 & `r round(eig_versicolor$values[4], 2)`
\end{bmatrix} \\
\Lambda_{virginica} & = \begin{bmatrix} 
  `r round(eig_virginica$values[1], 2)` & 0 & 0 & 0 \\ 
  0 & `r round(eig_virginica$values[2], 2)` & 0 & 0 \\ 
  0 & 0 & `r round(eig_virginica$values[3], 2)` & 0 \\ 
  0 & 0 & 0 & `r round(eig_virginica$values[4], 2)`
\end{bmatrix}
\end{align*}
The associated principal component directions are given by the columns of the matrices
\begin{align*}
Q_{setosa} & = \left[
\begin{array}{cccc}
 `{r} round(eig_setosa$vectors[1, 1], 2)` & `{r} round(eig_setosa$vectors[1, 2], 2)` & `{r} round(eig_setosa$vectors[1, 3], 2)` & `{r} round(eig_setosa$vectors[1, 4], 2)` \\
 `{r} round(eig_setosa$vectors[2, 1], 2)` & `{r} round(eig_setosa$vectors[2, 2], 2)` & `{r} round(eig_setosa$vectors[2, 3], 2)` & `{r} round(eig_setosa$vectors[2, 4], 2)` \\
 `{r} round(eig_setosa$vectors[3, 1], 2)` & `{r} round(eig_setosa$vectors[3, 2], 2)` & `{r} round(eig_setosa$vectors[3, 3], 2)` & `{r} round(eig_setosa$vectors[3, 4], 2)` \\
 `{r} round(eig_setosa$vectors[4, 1], 2)` & `{r} round(eig_setosa$vectors[4, 2], 2)` & `{r} round(eig_setosa$vectors[4, 3], 2)` & `{r} round(eig_setosa$vectors[4, 4], 2)`
\end{array}
\right] \\
Q_{versicolor} & = \left[
\begin{array}{cccc}
 `{r} round(eig_versicolor$vectors[1, 1], 2)` & `{r} round(eig_versicolor$vectors[1, 2], 2)` & `{r} round(eig_versicolor$vectors[1, 3], 2)` & `{r} round(eig_versicolor$vectors[1, 4], 2)` \\
 `{r} round(eig_versicolor$vectors[2, 1], 2)` & `{r} round(eig_versicolor$vectors[2, 2], 2)` & `{r} round(eig_versicolor$vectors[2, 3], 2)` & `{r} round(eig_versicolor$vectors[2, 4], 2)` \\
 `{r} round(eig_versicolor$vectors[3, 1], 2)` & `{r} round(eig_versicolor$vectors[3, 2], 2)` & `{r} round(eig_versicolor$vectors[3, 3], 2)` & `{r} round(eig_versicolor$vectors[3, 4], 2)` \\
 `{r} round(eig_versicolor$vectors[4, 1], 2)` & `{r} round(eig_versicolor$vectors[4, 2], 2)` & `{r} round(eig_versicolor$vectors[4, 3], 2)` & `{r} round(eig_versicolor$vectors[4, 4], 2)`
\end{array}
\right] \\
Q_{virginica} & = \left[
\begin{array}{cccc}
 `{r} round(eig_virginica$vectors[1, 1], 2)` & `{r} round(eig_virginica$vectors[1, 2], 2)` & `{r} round(eig_virginica$vectors[1, 3], 2)` & `{r} round(eig_virginica$vectors[1, 4], 2)` \\
 `{r} round(eig_virginica$vectors[2, 1], 2)` & `{r} round(eig_virginica$vectors[2, 2], 2)` & `{r} round(eig_virginica$vectors[2, 3], 2)` & `{r} round(eig_virginica$vectors[2, 4], 2)` \\
 `{r} round(eig_virginica$vectors[3, 1], 2)` & `{r} round(eig_virginica$vectors[3, 2], 2)` & `{r} round(eig_virginica$vectors[3, 3], 2)` & `{r} round(eig_virginica$vectors[3, 4], 2)` \\
 `{r} round(eig_virginica$vectors[4, 1], 2)` & `{r} round(eig_virginica$vectors[4, 2], 2)` & `{r} round(eig_virginica$vectors[4, 3], 2)` & `{r} round(eig_virginica$vectors[4, 4], 2)`
\end{array}
\right]
\end{align*}


The scree plot and cumulative variance plot for the three species are shown in the following figure:
```{r}
#| fig-cap: "Principal Component Analysis of the Iris Dataset by Species. To decide the number of components to keep, we can use the scree plot (left) and look for the 'elbow' where the explained variance levels off. Alternatively, we can use the cumulative variance plot (right) to determine how many components are needed to explain a desired amount of total variance, such as 70% or 90%."
#| fig-width: 16
#| fig-height: 8

# Scree plot data
scree_data <- tibble(
  Component = 1:4,
  Setosa = eig_setosa$values,
  Versicolor = eig_versicolor$values,
  Virginica = eig_virginica$values
) %>%
  pivot_longer(
    cols = -Component,
    names_to = "Species",
    values_to = "SingularValue"
  )
# Scree plot
scree_plot <- scree_data %>%
  ggplot(aes(x = Component, y = SingularValue, color = Species)) +
  geom_point(size = 3) +
  geom_line() +
  c_scale_color("C red", "C blue", "C green") +
  scale_x_continuous(breaks = 1:4) +
  labs(
    title = "Gráfico scree del conjunto Iris",
    x = "Componente principal",
    y = "Valor singular"
  ) +
  theme_krul() +
  theme(legend.position = "top")

# Cumulative variance data
cumulative_variance_data <- scree_data %>%
  group_by(Species) %>%
  arrange(Component) %>%
  mutate(CumulativeVariance = cumsum(SingularValue) / sum(SingularValue))
# Cumulative variance plot
cumulative_variance_plot <- cumulative_variance_data %>%
  ggplot(aes(x = Component, y = CumulativeVariance, color = Species)) +
  geom_point(size = 3) +
  geom_line() +
  c_scale_color("C red", "C blue", "C green") +
  scale_x_continuous(breaks = 1:4) +
  scale_y_continuous(labels = scales::percent_format(accuracy = 1)) +
  labs(
    title = "Varianza acumulada explicada por los componentes principales",
    x = "Componente principal",
    y = "Varianza acumulada explicada"
  ) +
  theme_krul() +
  theme(legend.position = "top")

# Combine scree plot and cumulative variance plot
scree_plot + cumulative_variance_plot +
  plot_layout(ncol = 2) +
  plot_annotation(
    title = "Gráfico scree y varianza acumulada para el conjunto Iris",
    theme = theme(
      plot.title = element_text(
        size = 24,
        face = "bold"
      )
    )
  )
```

## Cargas (loadings) y biplots 

Recall that equation (\ref{eq:pc_scores}) gives the relation between the original variables and the principal component scores. Using this equation, we can quickly compute these scores for each observation in our dataset. The coefficients appearing in this equation are known as the \emph{loadings} of the principal components, and they indicate how much each original variable contributes to each principal component. A\emph{biplot} is a graphical representation that displays both the principal component scores of the observations and the loadings of the variables on the same plot. This allows us to visualize how the original variables contribute to the principal components and how the observations are distributed in the space defined by these components.

To illustrate this concept, we will create biplots for the first two principal components of the "iris" dataset for each species. We start by finding the loadings corresponding to each species, for which we simply take the first two columns of the matrices $Q_{setosa}$, $Q_{versicolor}$, and $Q_{virginica}$ shown above. 
\begin{align*}
\text{Loadings}_{setosa} = \left[
\begin{array}{cc}
 `{r} round(eig_setosa$vectors[1, 1], 2)` & `{r} round(eig_setosa$vectors[1, 2], 2)` \\
 `{r} round(eig_setosa$vectors[2, 1], 2)` & `{r} round(eig_setosa$vectors[2, 2], 2)` \\
 `{r} round(eig_setosa$vectors[3, 1], 2)` & `{r} round(eig_setosa$vectors[3, 2], 2)` \\
 `{r} round(eig_setosa$vectors[4, 1], 2)` & `{r} round(eig_setosa$vectors[4, 2], 2)`
\end{array}
\right]
\\ 
\text{Loadings}_{versicolor} = \left[
\begin{array}{cc}
 `{r} round(eig_versicolor$vectors[1, 1], 2)` & `{r} round(eig_versicolor$vectors[1, 2], 2)` \\
 `{r} round(eig_versicolor$vectors[2, 1], 2)` & `{r} round(eig_versicolor$vectors[2, 2], 2)` \\
 `{r} round(eig_versicolor$vectors[3, 1], 2)` & `{r} round(eig_versicolor$vectors[3, 2], 2)` \\
 `{r} round(eig_versicolor$vectors[4, 1], 2)` & `{r} round(eig_versicolor$vectors[4, 2], 2)`
\end{array}
\right]
\\
\text{Loadings}_{virginica} = \left[
\begin{array}{cc}
 `{r} round(eig_virginica$vectors[1, 1], 2)` & `{r} round(eig_virginica$vectors[1, 2], 2)` \\
 `{r} round(eig_virginica$vectors[2, 1], 2)` & `{r} round(eig_virginica$vectors[2, 2], 2)` \\
 `{r} round(eig_virginica$vectors[3, 1], 2)` & `{r} round(eig_virginica$vectors[3, 2], 2)` \\
 `{r} round(eig_virginica$vectors[4, 1], 2)` & `{r} round(eig_virginica$vectors[4, 2], 2)`
\end{array}
\right]
\end{align*}
We can then compute the principal component scores for each observation by simply multiplying the values of our original variables by these matrices. The resulting biplots for each species are shown in the following figure:
```{r}
#| fig-cap: "Cargas y puntuaciones para los dos primeros componentes principales del conjunto Iris por especie."
#| fig-width: 16
#| fig-height: 8
# Function to prepare biplot data from precomputed singular vectors
prepare_biplot_from_eigen <- function(tbl, eig) {
  data_matrix <- as.matrix(tbl)
  centered_data_matrix <- scale(data_matrix, center = TRUE, scale = FALSE)


  # Scores: project observations onto PC1 and PC2
  scores <- centered_data_matrix %*% eig$vectors[, 1:2]
  colnames(scores) <- c("PC1", "PC2")
  scores_tbl <- as_tibble(scores) %>%
    mutate(Obs = row_number())


  # Loadings: first two singular vectors
  loadings <- eig$vectors[, 1:2]
  colnames(loadings) <- c("PC1", "PC2")
  loadings <- as_tibble(loadings) %>%
    mutate(Variable = colnames(tbl))

  list(scores = scores_tbl, loadings = loadings)
}

# Prepare data for each species
setosa_data <- prepare_biplot_from_eigen(
  iris_setosa_tbl,
  eig_setosa
)

versicolor_data <- prepare_biplot_from_eigen(
  iris_versicolor_tbl,
  eig_versicolor
)

virginica_data <- prepare_biplot_from_eigen(
  iris_virginica_tbl,
  eig_virginica
)

# Function to create biplot
create_biplot <- function(scores_tbl, loadings_tbl, species_name) {
  ggplot() +
    geom_point(
      data = scores_tbl,
      aes(x = PC1, y = PC2),
      color = c_pal("C red"),
      alpha = 1,
      size = 0.3
    ) +
    geom_segment(
      data = loadings_tbl,
      aes(
        x = 0,
        y = 0,
        xend = PC1 * max(scores_tbl$PC1),
        yend = PC2 * max(scores_tbl$PC2)
      ),
      arrow = arrow(length = unit(0.3, "cm")),
      color = c_pal("C blue"),
    ) +
    geom_text(
      data = loadings_tbl,
      aes(
        x = PC1 * max(scores_tbl$PC1) * 1.1,
        y = PC2 * max(scores_tbl$PC2) * 1.1,
        label = Variable
      ),
      color = "black",
      size = 5
    ) +
    labs(
      title = paste("Biplot para", species_name),
      x = "PC1",
      y = "PC2"
    ) +
    theme_minimal()
}

# Create biplots
biplot_setosa <- create_biplot(
  setosa_data$scores,
  setosa_data$loadings,
  "Setosa"
)

biplot_versicolor <- create_biplot(
  versicolor_data$scores,
  versicolor_data$loadings,
  "Versicolor"
)

biplot_virginica <- create_biplot(
  virginica_data$scores,
  virginica_data$loadings,
  "Virginica"
)

# Combine biplots
biplot_setosa + biplot_versicolor + biplot_virginica +
  plot_layout(ncol = 3) +
  plot_annotation(
    title = "Biplots de especies de Iris (PC1 vs PC2)",
    theme = theme(
      plot.title = element_text(size = 24, face = "bold")
    )
  )
```

## Resumen del proceso de PCA

In general, when performing PCA, it is recommended to follow these steps:


\begin{enumerate}
\item \textbf{Standardize the data (if needed).} It is not always easy to decide whether to standardize the data or not. Here are some guidelines:
    \begin{itemize}
      \item If the variables are measured on different scales (e.g., height in cm and weight in kg), standardization is usually recommended.
      \item If the variables are on the same scale and have similar variances, standardization may not be necessary.
      \item If the variables have very different variances, standardization can help to give equal weight to all variables.
    \end{itemize}

  \item \textbf{Compute the covariance matrix.}
    \begin{itemize}
      \item The matrix captures how variables vary together.
      \item Its size is $p \times p$, where $p$ is the number of variables.
    \end{itemize}

  \item \textbf{Find the singular value decomposition (SVD) of the covariance matrix.}
    \begin{itemize}
      \item Eigenvalues measure the variance explained by each principal component.
      \item Eigenvectors give the directions (linear combinations of variables) of the components.
    \end{itemize}

  \item \textbf{Rank the components.}
    \begin{itemize}
      \item Order the singular values from largest to smallest.
      \item The singular vector corresponding to the largest singular value is the first principal component.
    \end{itemize}

  \item \textbf{Decide how many components to keep.}
    \begin{itemize}
      \item \textit{Kaiser criterion}: keep the singular values $> 1$ (for correlation matrix).
      \item \textit{Scree plot}: look for the “elbow” where explained variance levels off.
      \item \textit{Cumulative variance}: keep enough components to explain about $70\%-90\%$ of the total variance.
    \end{itemize}

  \item \textbf{Find the principal component scores and loadings.}
    \begin{itemize}
      \item Project the original data onto the selected principal components.
      \item Use the formula: $PC = Q^{T} (X - \bar{x})$.
    \end{itemize}

  \item \textbf{Interpret the components.}
    \begin{itemize}
      \item Examine the \textit{loadings} to see which variables contribute the most.
      \item Larger absolute values indicate stronger influence.
      \item Use biplots to visualize scores and loadings together.
      \item Apply dimension reduction before regression, clustering, or other analyses.
      \item Apply noise reduction by discarding low-variance components.
    \end{itemize}
\end{enumerate}
