# Análisis factorial: métodos prácticos

Recordemos del capítulo anterior que el modelo clásico de análisis factorial es 
$$
X = \mu + LF + \epsilon 
$$
donde:
\begin{itemize}
\item $X$ es un vector aleatorio de $p$ variables observadas (indicadores).
\item $\mu$ es un vector constante de dimensión $p$.
\item $L$ es una matriz constante $p \times m$ conocida como la matriz de \emph{cargas factoriales.}
\item $F \sim \N(0,I_{m})$ es un vector de $m$ factores latentes (variables no observadas) que se asumen distribuidos normalmente con media cero y matriz de covarianzas identidad.
\item $\epsilon \sim \N(0,\Psi)$ es un vector de errores únicos (varianzas específicas) que también se asumen distribuidos normalmente con media cero y matriz de covarianzas diagonal $\Psi = \diag(\sigma_{1}^{2}, \ldots, \sigma_{p}^{2})$.
\item Se asume que los factores $F$ y los errores $\epsilon$ son independientes; en particular, $\Cov[F,\epsilon] = 0$.
\end{itemize}
Nótese que, como $\epsilon \sim \N(0,\Psi)$, este modelo queda completamente determinado por $\mu$, $L$ y $\Psi$. En este capítulo discutiremos métodos prácticos para estimar estos parámetros a partir de datos y para obtener las puntuaciones factoriales de $F$ una vez estimado el modelo.


## Evaluación de la factorizabilidad 

El primer paso es evaluar si los datos son adecuados para AF; es decir, si las variables observadas exhiben correlaciones suficientes que justifiquen un modelo factorial. Varias pruebas y medidas pueden emplearse:

\begin{enumerate}
    \item \textbf{Revisión de la matriz de correlaciones:} inspección visual en busca de patrones altos (p.ej., > 0.3) que sugieran factores comunes.
    \item \textbf{Prueba de esfericidad de Bartlett:} contrasta identidad; un resultado significativo ($p<0.05$) sugiere correlación suficiente.
    \item \textbf{Kaiser–Meyer–Olkin (KMO):} mide la proporción de varianza atribuible a factores comunes; valores cercanos a 1 indican utilidad (típicamente > 0.6 es aceptable).
\end{enumerate}

## Decidir el número de factores 

Determinar cuántos factores retener es crucial y puede afectar los resultados e interpretaciones. Algunos métodos:

\begin{enumerate}
    \item \textbf{Criterio de Kaiser:} retener valores singulares > 1.
    \item \textbf{Gráfico scree:} buscar el “codo”.
    \item \textbf{Análisis paralelo:} comparar con datos aleatorios del mismo tamaño.
    \item \textbf{Índices de ajuste:} (RMSEA, TLI) para evaluar modelos con distinto número de factores.
\end{enumerate}

## Extracción de factores

Una vez decidido el número de factores, el siguiente paso es extraerlos. Métodos disponibles:
\begin{enumerate}
    \item \textbf{Ejes principales (PAF):} se centra en la varianza compartida; estima comunalidades y extrae factores desde la matriz reducida.
    \item \textbf{Máxima verosimilitud (ML):} estima cargas maximizando la verosimilitud; permite pruebas e índices de ajuste.
\end{enumerate}

## Rotación de factores 

Tras extraer factores, suele ser útil rotarlos para lograr una estructura más simple e interpretable. La rotación puede ser ortogonal (sin correlación) u oblicua (con correlación). Métodos comunes:
\begin{enumerate}
    \item \textbf{Varimax Rotation:} An orthogonal rotation method that maximizes the variance of squared loadings within each factor, leading to a simpler structure where each variable loads highly on one factor and low on others.
    \item \textbf{Quartimax Rotation:} Another orthogonal rotation method that simplifies the rows of the loading matrix, aiming to have each variable load highly on as few factors as possible.
    \item \textbf{Equamax Rotation:} A hybrid orthogonal rotation method that combines the goals of varimax and quartimax, balancing the simplification of both rows and columns of the loading matrix.
    \item \textbf{Promax Rotation:} An oblique rotation method that allows factors to correlate. It starts with a varimax rotation and then raises the loadings to a power to achieve a simpler structure.
\end{enumerate}

## Computing Factor Scores 

Once the factor loadings have been estimated and the factors have been rotated (if applicable), the next step is to compute factor scores for each observation in the dataset. Factor scores represent the estimated values of the latent factors for each individual based on their observed variable scores. Several methods can be used to compute factor scores: 
\begin{enumerate}
    \item \textbf{Método de regresión:} estima puntuaciones al regredir las variables observadas sobre las cargas estimadas; es insesgado, pero puede no preservar la varianza original de los factores.
    \item \textbf{Método de Bartlett:} calcula puntuaciones minimizando la varianza residual de las variables observadas; produce puntuaciones más fiables y con menor error de medición.
    \item \textbf{Método de Anderson–Rubin:} genera puntuaciones no correlacionadas y estandarizadas; útil cuando se asume ortogonalidad de los factores.
\end{enumerate}

## Assessing Model Fit 

After fitting a factor analysis model, it is important to assess how well the model fits the data. Several statistical tests and fit indices can be used to evaluate model fit: 
\begin{enumerate}
    \item \textbf{Prueba $\chi^2$ de ajuste:} contrasta que la covarianza implícita del modelo coincida con la observada; un resultado no significativo ($p>0.05$) sugiere buen ajuste.
    \item \textbf{RMSEA:} discrepancia por grado de libertad entre covarianzas observada y modelada; valores < 0.06 indican buen ajuste.
    \item \textbf{TLI (Tucker–Lewis):} compara el ajuste del modelo con un modelo nulo; valores > 0.95 indican buen ajuste.
    \item \textbf{SRMR:} discrepancia media estandarizada entre correlaciones observadas y predichas; valores < 0.08 indican buen ajuste.
\end{enumerate}

## Visualizing the Model 

Visualizing the results of a factor analysis can help in interpreting the factors and understanding the relationships among variables. Common visualization techniques include: 
\begin{enumerate}
    \item \textbf{Scree Plot:} A scree plot displays the singular values in descending order, helping to visualize the number of factors to retain.
    \item \textbf{Factor Loading Plot:} A scatter plot of factor loadings can help visualize how variables load on different factors, especially after rotation.
    \item \textbf{Biplot:} A biplot combines factor scores and loadings in a single plot, allowing for the visualization of both observations and variable relationships in the factor space.
    \item \textbf{Heatmap of Loadings:} A heatmap can be used to visualize the magnitude of factor loadings across variables and factors, highlighting patterns and clusters.
\end{enumerate}

\begin{remark}
Los diagramas de cargas y los biplots solo tienen sentido cuando hay 2 o 3 factores; de otro modo no se visualizan adecuadamente.
\end{remark}


## Example: Factor Analysis of the Holzinger-Swineford Dataset

Mostraremos ahora un ejemplo con el conjunto "HolzingerSwineford1939" del paquete "lavaan". Incluye puntuaciones de 9 pruebas cognitivas aplicadas a 301 estudiantes de 7º y 8º. Las pruebas miden 3 habilidades latentes: visual/espacial, verbal y rapidez. En este ejemplo nos enfocaremos en x4 a x9 para ajustar un modelo de dos factores y visualizarlo en un biplot.
exact description of each test is given below:

\begin{enumerate}
\item \textbf{Paragraph (x4)}: Reading comprehension. Students read short paragraphs and answer questions about the main idea, details, and simple inferences.
\item \textbf{Sentence (x5)}: Sentence completion. Choose the word or phrase that best completes a sentence so it is clear and grammatical; emphasizes vocabulary‑in‑context and syntax.
\item \textbf{Word Meaning (x6)}: Vocabulary. Select the best synonym/definition for a target word; reflects breadth of lexical knowledge.
\item \textbf{Addition (x7)}: Timed arithmetic fluency. Complete many simple addition problems quickly and accurately; captures processing speed with minimal reasoning load.
\item \textbf{Counting Dots (x8)}: Rapid visual enumeration. Quickly count small groups of dots across many items; measures visual scanning and speeded accuracy.
\item \textbf{Straight–Curved Capitals (x9)}: Perceptual discrimination speed. Scan capital letters and mark those with only straight strokes (versus any curved strokes), under strict time limits.
\end{enumerate}

To perform this analysis, we will start by loading the necessary libraries and the dataset: 
```{r}
#| output: false

# Load required libraries
library(lavaan)
library(psych)
library(scales)

# Load the Holzinger-Swineford1939 dataset
data(HolzingerSwineford1939)

# Select the relevant tests
hs_data <- as_tibble(HolzingerSwineford1939) %>%
  select("x4", "x5", "x6", "x7", "x8", "x9")
```

### Assessing Factorability

Iniciamos el proceso evaluando la factorizabilidad para x4–x9. Primero reunimos la información requerida: 
```{r}
# Correlation matrix (pairwise complete observations)
Sigma <- cor(hs_data)

# Bartlett's test and KMO measure
n_eff <- nrow(hs_data)
bart <- cortest.bartlett(Sigma, n = n_eff)
kmo  <- KMO(Sigma)
```
Mostramos ahora el mapa de calor de correlaciones:
```{r}
#| fig-cap: "Mapa de calor de correlaciones para x4–x9. Se observan correlaciones fuertes entre las pruebas verbales (x4, x5, x6) y entre las de rapidez (x7, x8, x9), sugiriendo un modelo de dos factores."
#| fig-width: 5
#| fig-height: 5

corr_df <- Sigma %>%
  as_tibble(rownames = "Var1") %>%
  pivot_longer(-Var1, names_to = "Var2", values_to = "r")

# Preserve matrix order on axes
corr_df$Var1 <- factor(corr_df$Var1, levels = colnames(Sigma))
corr_df$Var2 <- factor(corr_df$Var2, levels = colnames(Sigma))

ggplot(corr_df, aes(x = Var2, y = Var1, fill = r)) +
  geom_tile(color = "black") +
  geom_text(aes(label = sprintf("%.2f", r)), size = 3) +
  scale_fill_gradient2(
    low = c_pal("C blue"), mid = "white", high = c_pal("C red"),
    midpoint = 0, limits = c(-1, 1)
  ) +
  coord_fixed() +
  labs(
    title = "Mapa de calor de correlaciones (x4–x9)",
    x = "", y = "", fill = "Correlación"
  ) +
  theme(
    plot.title = element_text(size = 18, face = "bold"),
    panel.background = element_blank(),
    panel.grid = element_blank(),
    axis.ticks = element_blank()
  )
```
Obsérvese la fuerte correlación entre pruebas verbales (x4, x5, x6) y entre rapidez (x7, x8, x9), pero no entre grupos. Esto sugiere que un modelo de dos factores es adecuado. Reportamos ahora Bartlett y KMO:
\begin{align*}
\mbox{Bartlett's test of sphericity} & = `r bart$p.value` \\
\mbox{Kaiser-Meyer-Olkin measure} & = `r kmo$MSA`
\end{align*} 
Como se observa, todas las pruebas indican que el AF es apropiado para este conjunto.

### Decidir el número de factores 

Usaremos un gráfico scree y uno de varianza acumulada para decidir cuántos factores retener. Como usamos la matriz de correlaciones, buscamos valores singulares > 1 (Kaiser) y el "codo" en el scree.

```{r}
#| fig-cap: "Scree plot and cumulative variance for tests x4–x9. Both plots suggest that a two-factor solution is appropriate for this dataset."
#| fig-width: 14
#| fig-height: 7

# Scree analysis from the correlation matrix
eig <- eigen(Sigma)

scree_df <- tibble(
  component = seq_along(eig$values),
  singular_value = eig$values
) %>%
  mutate(
    cumulative = cumsum(singular_value) / sum(singular_value)
  )

# Scree plot
scree_plot <- scree_df %>%
  ggplot(aes(x = component, y = singular_value)) +
  geom_point(size = 3, color = c_pal("C red")) +
  geom_line(color = c_pal("C blue")) +
  geom_hline(
    yintercept = 1,
    linetype = "dashed",
    color = c_pal("C green"),
    linewidth = 1.5
  ) +
  scale_x_continuous(breaks = scree_df$component) +
  labs(
    title = "Gráfico scree",
    x = "Componente principal",
    y = "Valor singular"
  ) +
  theme_krul()

# Cumulative variance plot
cum_plot <- ggplot(scree_df, aes(x = component, y = cumulative)) +
  geom_point(size = 3, color = c_pal("C red")) +
  geom_line(color = c_pal("C blue")) +
  scale_x_continuous(breaks = scree_df$component) +
  scale_y_continuous(
    labels = percent_format(accuracy = 1),
    limits = c(0, 1)
  ) +
  labs(
    title = "Varianza acumulada",
    x = "Componente principal",
    y = "Varianza acumulada explicada"
  ) +
  theme_krul()

# Combine scree plot and cumulative variance plot
scree_plot + cum_plot + plot_layout(ncol = 2) +
  plot_annotation(
    title = paste(
      "Gráfico scree y varianza acumulada para",
      "el conjunto Holzinger-Swineford"
    ),
    theme = theme(
      plot.title = element_text(
        size = 24,
        face = "bold"
      )
    )
  )
```
Nótese que tanto el gráfico scree como el de varianza acumulada sugieren que una solución de dos factores es adecuada para las seis pruebas consideradas.

### Extracción, rotación y puntuación de factores

Aunque extraer, rotar y puntuar factores son pasos teóricos distintos, en la práctica suelen realizarse juntos con paquetes estadísticos. Aquí usaremos `psych::fa` para realizar los tres pasos de una vez: ajustar un modelo de 2 factores por máxima verosimilitud (ML), calcular puntuaciones por regresión y aplicar una rotación varimax para simplificar la estructura.

```{r} 
# Fit 2-factor FA using ML, regression scores and varimax rotation
fa_rot <- fa(
  r = hs_data,
  nfactors = 2,
  rotate = "varimax",
  fm = "ml",
  scores = "regression",
  use = "pairwise"
)

# Extract factor loadings into a tibble
loadings <- fa_rot$loadings[, 1:2] %>%
  unclass() %>%
  as_tibble(rownames = "Variable") %>%
  rename(F1 = 2, F2 = 3)
# Extract factor scores into a tibble
scores <- fa_rot$scores %>%
  as_tibble() %>%
  setNames(c("F1", "F2")) %>%
  mutate(Obs = row_number())
```

### Evaluación del ajuste del modelo 

Evaluamos qué tan bien la solución ML de 2 factores reproduce las correlaciones observadas. Para ello, reportamos $\chi^2$, RMSEA, CFI, TLI y RMSR. 
```{r}
#| label: model-fit-x4-x9
#| echo: true
#| message: true
#| warning: false

# Extract standard fit indices from psych::fa object (ML)
chisq <- fa_rot$STATISTIC
df    <- fa_rot$dof
pval  <- fa_rot$PVAL
rmsea <- as.numeric(fa_rot$RMSEA[1])
tli   <- fa_rot$TLI
bic   <- fa_rot$BIC

L   <- as.matrix(fa_rot$loadings)
Phi <- if (!is.null(fa_rot$Phi)) fa_rot$Phi else diag(ncol(L))
uni <- if (!is.null(fa_rot$uniquenesses)) {
  fa_rot$uniquenesses
} else {
  1 - rowSums((L %*% Phi) * L)
}
Rhat <- L %*% Phi %*% t(L) + diag(as.numeric(uni))

# Helper function to extract lower-triangle entries (off-diagonal)
lt_offdiag <- function(M) M[lower.tri(M, diag = FALSE)]

# Classic RMSR
res <- Sigma - Rhat
rmsr <- sqrt(mean(lt_offdiag(res)^2, na.rm = TRUE))

# Standardized RMSR (SRMR)
is_cov <- any(abs(diag(Sigma) - 1) > 1e-8)
S_obs_cor  <- if (is_cov) stats::cov2cor(Sigma) else Sigma
S_hat_cor  <- if (is_cov) stats::cov2cor(Rhat)  else Rhat

res_cor <- S_obs_cor - S_hat_cor

# SRMR = sqrt( sum_{i<j}(res_ij^2) / sum_{i<j}(obs_ij^2) )
num <- sum(lt_offdiag(res_cor)^2, na.rm = TRUE)
den <- sum(lt_offdiag(S_obs_cor)^2, na.rm = TRUE)
srmr <- sqrt(num / den)
```
Los resultados son:
\begin{align*} 
\mbox{$\chi^{2}$ Test} & = `r pval` \\ 
\mbox{RMSEA} & = `r rmsea` \\ 
\mbox{TLI} & = `r tli` \\ 
\mbox{RMSR} & = `r srmr` 
\end{align*}
Todas las métricas indican que el modelo de 2 factores ajusta bien los datos.

### Visualización del modelo

Finalmente, visualizamos el modelo con un biplot. También rotaremos manualmente los factores para ilustrar qué pasaría sin una rotación adecuada. 

```{r}
#| fig-cap: "Biplots de la solución de 2 factores para x4–x9. Izquierda: rotación Varimax. Derecha: rotación manual 45°. La rotación Varimax produce una estructura más simple e interpretable: las pruebas verbales (x4, x5, x6) cargan alto en el Factor 1 y las de rapidez (x7, x8, x9) en el Factor 2."
#| fig-width: 14 
#| fig-height: 7

# Scaling factor for arrows (keep consistent across plots)
arrow_scale <- 3

# Base (unrotated) biplot
p_base <- ggplot() +
  geom_point(
    data = scores,
    aes(x = F1, y = F2),
    alpha = 1,
    color = c_pal("C red"),
    size = 0.5
  ) +
  geom_segment(
    data = loadings,
    aes(x = 0, y = 0, xend = F1 * arrow_scale, yend = F2 * arrow_scale),
    arrow = arrow(length = unit(0.2, "cm")),
    color = c_pal("C blue"),
    linewidth = 1.2
  ) +
  geom_text(
    data = loadings,
    aes(x = F1 * arrow_scale, y = F2 * arrow_scale, label = Variable),
    color = "black",
    hjust = -0.5
  ) +
  labs(
    title = "Rotación Varimax",
    x = "Factor 1",
    y = "Factor 2"
  ) +
  theme_krul()

# 45° rotation of scores and loadings
theta  <- pi / 4
cos_t  <- cos(theta)
sin_t  <- sin(theta)

scores_rot <- scores %>%
  mutate(
    F1_rot = F1 * cos_t - F2 * sin_t,
    F2_rot = F1 * sin_t + F2 * cos_t
  )

loadings_rot <- loadings %>%
  mutate(
    F1_rot = F1 * cos_t - F2 * sin_t,
    F2_rot = F1 * sin_t + F2 * cos_t
  )

# Rotated biplot
p_rot <- ggplot() +
  geom_point(
    data = scores_rot,
    aes(x = F1_rot, y = F2_rot),
    alpha = 1,
    color = c_pal("C red"),
    size = 0.5
  ) +
  geom_segment(
    data = loadings_rot,
    aes(x = 0, y = 0, xend = F1_rot * arrow_scale, yend = F2_rot * arrow_scale),
    arrow = arrow(length = unit(0.2, "cm")),
    color = c_pal("C blue"),
    linewidth = 1.2
  ) +
  geom_text(
    data = loadings_rot,
    aes(x = F1_rot * arrow_scale, y = F2_rot * arrow_scale, label = Variable),
    color = "black",
    hjust = -0.5
  ) +
  labs(
    title = "Rotación manual",
    x = "Factor 1 (rotado)",
    y = "Factor 2 (rotado)"
  ) +
  theme_krul()

# Optional: share axis limits for fair comparison
xr <- range(
  c(
    scores$F1,
    scores_rot$F1_rot,
    loadings$F1 * arrow_scale,
    loadings_rot$F1_rot * arrow_scale
  ),
  na.rm = TRUE
)

yr <- range(
  c(
    scores$F2,
    scores_rot$F2_rot,
    loadings$F2 * arrow_scale,
    loadings_rot$F2_rot * arrow_scale
  ),
  na.rm = TRUE
)
p_base <- p_base + coord_equal(xlim = xr, ylim = yr)
p_rot  <- p_rot  + coord_equal(xlim = xr, ylim = yr)

# Side-by-side using patchwork
p_base + p_rot + plot_layout(ncol = 2) + 
  plot_annotation(
    title = paste(
      "Biplots del modelo de análisis factorial",
      "usando rotación Varimax y manual"
    ),
    theme = theme(
      plot.title = element_text(
        size = 24,
        face = "bold"
      )
    )
  )
```
