# Análisis factorial: métodos prácticos

Recordemos del capítulo anterior que el modelo clásico de análisis factorial es 
$$
X = \mu + LF + \epsilon 
$$
donde:
\begin{itemize}
\item $X$ es un vector aleatorio de $p$ variables observadas (indicadores).
\item $\mu$ es un vector constante de dimensión $p$.
\item $L$ es una matriz constante $p \times m$ conocida como la matriz de \emph{cargas factoriales.}
\item $F \sim \N(0,I_{m})$ es un vector de $m$ factores latentes (variables no observadas) que se asumen distribuidos normalmente con media cero y matriz de covarianzas identidad.
\item $\epsilon \sim \N(0,\Psi)$ es un vector de errores únicos (varianzas específicas) que también se asumen distribuidos normalmente con media cero y matriz de covarianzas diagonal $\Psi = \diag(\sigma_{1}^{2}, \ldots, \sigma_{p}^{2})$.
\item Se asume que los factores $F$ y los errores $\epsilon$ son independientes; en particular, $\Cov[F,\epsilon] = 0$.
\end{itemize}
Nótese que, como $\epsilon \sim \N(0,\Psi)$, este modelo queda completamente determinado por $\mu$, $L$ y $\Psi$. En este capítulo discutiremos métodos prácticos para estimar estos parámetros a partir de datos y para obtener las puntuaciones factoriales de $F$ una vez estimado el modelo.


## Evaluación de la factorizabilidad 

El primer paso es evaluar si los datos son adecuados para AF; es decir, si las variables observadas exhiben correlaciones suficientes que justifiquen un modelo factorial. Varias pruebas y medidas pueden emplearse:

\begin{enumerate}
    \item \textbf{Revisión de la matriz de correlaciones:} inspección visual en busca de patrones altos (p.ej., > 0.3) que sugieran factores comunes.
    \item \textbf{Prueba de esfericidad de Bartlett:} contrasta identidad; un resultado significativo ($p<0.05$) sugiere correlación suficiente.
    \item \textbf{Kaiser–Meyer–Olkin (KMO):} mide la proporción de varianza atribuible a factores comunes; valores cercanos a 1 indican utilidad (típicamente > 0.6 es aceptable).
\end{enumerate}

## Decidir el número de factores 

Determinar cuántos factores retener es crucial y puede afectar los resultados e interpretaciones. Algunos métodos:

\begin{enumerate}
    \item \textbf{Criterio de Kaiser:} retener valores singulares > 1.
    \item \textbf{Gráfico scree:} buscar el “codo”.
    \item \textbf{Análisis paralelo:} comparar con datos aleatorios del mismo tamaño.
    \item \textbf{Índices de ajuste:} (RMSEA, TLI) para evaluar modelos con distinto número de factores.
\end{enumerate}

## Extracción de factores

Una vez decidido el número de factores, el siguiente paso es extraerlos. Métodos disponibles:
\begin{enumerate}
    \item \textbf{Ejes principales (PAF):} se centra en la varianza compartida; estima comunalidades y extrae factores desde la matriz reducida.
    \item \textbf{Máxima verosimilitud (ML):} estima cargas maximizando la verosimilitud; permite pruebas e índices de ajuste.
\end{enumerate}

## Rotación de factores 

Tras extraer factores, suele ser útil rotarlos para lograr una estructura más simple e interpretable. La rotación puede ser ortogonal (sin correlación) u oblicua (con correlación). Métodos comunes:
\begin{enumerate}
    \item \textbf{Rotación Varimax:} Método de rotación ortogonal que maximiza la varianza de las cargas al cuadrado dentro de cada factor, logrando una estructura más simple donde cada variable carga fuertemente en un factor y débilmente en los demás.
    \item \textbf{Rotación Quartimax:} Otro método de rotación ortogonal que simplifica las filas de la matriz de cargas, buscando que cada variable tenga cargas altas en la menor cantidad posible de factores.
    \item \textbf{Rotación Equamax:} Método ortogonal híbrido que combina los objetivos de varimax y quartimax, equilibrando la simplificación de las filas y las columnas de la matriz de cargas.
    \item \textbf{Rotación Promax:} Método de rotación oblicua que permite la correlación entre factores. Comienza con una rotación varimax y luego eleva las cargas a una potencia para obtener una estructura más simple.
\end{enumerate}

## Cálculo de puntuaciones factoriales 

Una vez estimadas las cargas factoriales y rotados los factores (cuando aplica), el siguiente paso es calcular las puntuaciones factoriales para cada observación en el conjunto de datos. Estas puntuaciones representan los valores estimados de los factores latentes para cada persona a partir de sus puntuaciones observadas. Existen varios métodos para obtenerlas: 
\begin{enumerate}
    \item \textbf{Método de regresión:} estima puntuaciones al regredir las variables observadas sobre las cargas estimadas; es insesgado, pero puede no preservar la varianza original de los factores.
    \item \textbf{Método de Bartlett:} calcula puntuaciones minimizando la varianza residual de las variables observadas; produce puntuaciones más fiables y con menor error de medición.
    \item \textbf{Método de Anderson–Rubin:} genera puntuaciones no correlacionadas y estandarizadas; útil cuando se asume ortogonalidad de los factores.
\end{enumerate}

## Evaluación del ajuste global 

Después de ajustar un modelo de análisis factorial, es importante evaluar qué tanto el modelo reproduce los datos observados. Diversas pruebas estadísticas e índices de ajuste permiten realizar esta evaluación: 
\begin{enumerate}
    \item \textbf{Prueba $\chi^2$ de ajuste:} contrasta que la covarianza implícita del modelo coincida con la observada; un resultado no significativo ($p>0.05$) sugiere buen ajuste.
    \item \textbf{RMSEA:} discrepancia por grado de libertad entre covarianzas observada y modelada; valores < 0.06 indican buen ajuste.
    \item \textbf{TLI (Tucker–Lewis):} compara el ajuste del modelo con un modelo nulo; valores > 0.95 indican buen ajuste.
    \item \textbf{SRMR:} discrepancia media estandarizada entre correlaciones observadas y predichas; valores < 0.08 indican buen ajuste.
\end{enumerate}

## Visualización del modelo 

Visualizar los resultados de un análisis factorial facilita la interpretación de los factores y el entendimiento de las relaciones entre variables. Algunas técnicas comunes son: 
\begin{enumerate}
    \item \textbf{Gráfico scree:} muestra los valores singulares en orden descendente y ayuda a decidir cuántos factores conviene retener.
    \item \textbf{Diagrama de cargas factoriales:} un diagrama de dispersión de las cargas para apreciar cómo se distribuyen las variables en los distintos factores, especialmente después de rotar.
    \item \textbf{Biplot:} combina en una sola figura las puntuaciones factoriales y las cargas, permitiendo visualizar simultáneamente a las observaciones y las variables en el espacio de factores.
    \item \textbf{Mapa de calor de cargas:} representa la magnitud de las cargas factoriales mediante colores, resaltando patrones y posibles agrupamientos.
\end{enumerate}

\begin{remark}
Los diagramas de cargas y los biplots solo tienen sentido cuando hay 2 o 3 factores; de otro modo no se visualizan adecuadamente.
\end{remark}


## Ejemplo: análisis factorial del conjunto Holzinger-Swineford

Mostraremos ahora un ejemplo con el conjunto "HolzingerSwineford1939" del paquete "lavaan". Incluye puntuaciones de 9 pruebas cognitivas aplicadas a 301 estudiantes de 7º y 8º. Las pruebas miden 3 habilidades latentes: visual/espacial, verbal y rapidez. En este ejemplo nos enfocaremos en x4 a x9 para ajustar un modelo de dos factores y visualizarlo en un biplot.

Una descripción detallada de cada prueba se presenta a continuación:

\begin{enumerate}
\item \textbf{Paragraph (x4)}: Comprensión lectora. Las y los estudiantes leen párrafos cortos y contestan preguntas sobre la idea principal, detalles e inferencias sencillas.
\item \textbf{Sentence (x5)}: Completar oraciones. Elegir la palabra o frase que mejor complete una oración para que sea clara y gramatical; enfatiza vocabulario en contexto y sintaxis.
\item \textbf{Word Meaning (x6)}: Vocabulario. Seleccionar el mejor sinónimo o definición para una palabra objetivo; refleja la amplitud del conocimiento léxico.
\item \textbf{Addition (x7)}: Fluidez aritmética cronometrada. Resolver rápidamente muchas sumas sencillas con precisión; captura velocidad de procesamiento con una carga mínima de razonamiento.
\item \textbf{Counting Dots (x8)}: Enumeración visual rápida. Contar con rapidez pequeños grupos de puntos a lo largo de muchos reactivos; mide el barrido visual y la precisión bajo presión de tiempo.
\item \textbf{Straight–Curved Capitals (x9)}: Velocidad de discriminación perceptual. Revisar letras mayúsculas y marcar aquellas con solo trazos rectos (versus cualquier trazo curvo) bajo límites estrictos de tiempo.
\end{enumerate}

Para realizar este análisis, comenzaremos cargando las bibliotecas necesarias y el conjunto de datos: 
```{r}
#| output: false

# Load required libraries
library(lavaan)
library(psych)
library(scales)

# Load the Holzinger-Swineford1939 dataset
data(HolzingerSwineford1939)

# Select the relevant tests
hs_data <- as_tibble(HolzingerSwineford1939) %>%
  select("x4", "x5", "x6", "x7", "x8", "x9")
```

### Evaluar la factorizabilidad

Iniciamos el proceso evaluando la factorizabilidad para x4–x9. Primero reunimos la información requerida: 
```{r}
# Correlation matrix (pairwise complete observations)
Sigma <- cor(hs_data)

# Bartlett's test and KMO measure
n_eff <- nrow(hs_data)
bart <- cortest.bartlett(Sigma, n = n_eff)
kmo  <- KMO(Sigma)
```
Mostramos ahora el mapa de calor de correlaciones:
```{r}
#| fig-cap: "Mapa de calor de correlaciones para x4–x9. Se observan correlaciones fuertes entre las pruebas verbales (x4, x5, x6) y entre las de rapidez (x7, x8, x9), sugiriendo un modelo de dos factores."
#| fig-width: 5
#| fig-height: 5

corr_df <- Sigma %>%
  as_tibble(rownames = "Var1") %>%
  pivot_longer(-Var1, names_to = "Var2", values_to = "r")

# Preserve matrix order on axes
corr_df$Var1 <- factor(corr_df$Var1, levels = colnames(Sigma))
corr_df$Var2 <- factor(corr_df$Var2, levels = colnames(Sigma))

ggplot(corr_df, aes(x = Var2, y = Var1, fill = r)) +
  geom_tile(color = "black") +
  geom_text(aes(label = sprintf("%.2f", r)), size = 3) +
  scale_fill_gradient2(
    low = c_pal("C blue"), mid = "white", high = c_pal("C red"),
    midpoint = 0, limits = c(-1, 1)
  ) +
  coord_fixed() +
  labs(
    title = "Mapa de calor de correlaciones (x4–x9)",
    x = "", y = "", fill = "Correlación"
  ) +
  theme(
    plot.title = element_text(size = 18, face = "bold"),
    panel.background = element_blank(),
    panel.grid = element_blank(),
    axis.ticks = element_blank()
  )
```
Obsérvese la fuerte correlación entre pruebas verbales (x4, x5, x6) y entre rapidez (x7, x8, x9), pero no entre grupos. Esto sugiere que un modelo de dos factores es adecuado. Reportamos ahora Bartlett y KMO:
\begin{align*}
\mbox{Prueba de esfericidad de Bartlett} & = `r bart$p.value` \\
\mbox{Medida Kaiser-Meyer-Olkin} & = `r kmo$MSA`
\end{align*} 
Como se observa, todas las pruebas indican que el AF es apropiado para este conjunto.

### Decidir el número de factores 

Usaremos un gráfico scree y uno de varianza acumulada para decidir cuántos factores retener. Como usamos la matriz de correlaciones, buscamos valores singulares > 1 (Kaiser) y el "codo" en el scree.

```{r}
#| fig-cap: "Gráfico scree y varianza acumulada para las pruebas x4–x9. Ambos gráficos sugieren que una solución de dos factores es adecuada para este conjunto de datos."
#| fig-width: 14
#| fig-height: 7

# Scree analysis from the correlation matrix
eig <- eigen(Sigma)

scree_df <- tibble(
  component = seq_along(eig$values),
  singular_value = eig$values
) %>%
  mutate(
    cumulative = cumsum(singular_value) / sum(singular_value)
  )

# Scree plot
scree_plot <- scree_df %>%
  ggplot(aes(x = component, y = singular_value)) +
  geom_point(size = 3, color = c_pal("C red")) +
  geom_line(color = c_pal("C blue")) +
  geom_hline(
    yintercept = 1,
    linetype = "dashed",
    color = c_pal("C green"),
    linewidth = 1.5
  ) +
  scale_x_continuous(breaks = scree_df$component) +
  labs(
    title = "Gráfico scree",
    x = "Componente principal",
    y = "Valor singular"
  ) +
  theme_krul()

# Cumulative variance plot
cum_plot <- ggplot(scree_df, aes(x = component, y = cumulative)) +
  geom_point(size = 3, color = c_pal("C red")) +
  geom_line(color = c_pal("C blue")) +
  scale_x_continuous(breaks = scree_df$component) +
  scale_y_continuous(
    labels = percent_format(accuracy = 1),
    limits = c(0, 1)
  ) +
  labs(
    title = "Varianza acumulada",
    x = "Componente principal",
    y = "Varianza acumulada explicada"
  ) +
  theme_krul()

# Combine scree plot and cumulative variance plot
scree_plot + cum_plot + plot_layout(ncol = 2) +
  plot_annotation(
    title = paste(
      "Gráfico scree y varianza acumulada para",
      "el conjunto Holzinger-Swineford"
    ),
    theme = theme(
      plot.title = element_text(
        size = 24,
        face = "bold"
      )
    )
  )
```
Nótese que tanto el gráfico scree como el de varianza acumulada sugieren que una solución de dos factores es adecuada para las seis pruebas consideradas.

### Extracción, rotación y puntuación de factores

Aunque extraer, rotar y puntuar factores son pasos teóricos distintos, en la práctica suelen realizarse juntos con paquetes estadísticos. Aquí usaremos `psych::fa` para realizar los tres pasos de una vez: ajustar un modelo de 2 factores por máxima verosimilitud (ML), calcular puntuaciones por regresión y aplicar una rotación varimax para simplificar la estructura.

```{r} 
# Fit 2-factor FA using ML, regression scores and varimax rotation
fa_rot <- fa(
  r = hs_data,
  nfactors = 2,
  rotate = "varimax",
  fm = "ml",
  scores = "regression",
  use = "pairwise"
)

# Extract factor loadings into a tibble
loadings <- fa_rot$loadings[, 1:2] %>%
  unclass() %>%
  as_tibble(rownames = "Variable") %>%
  rename(F1 = 2, F2 = 3)
# Extract factor scores into a tibble
scores <- fa_rot$scores %>%
  as_tibble() %>%
  setNames(c("F1", "F2")) %>%
  mutate(Obs = row_number())
```

### Evaluación del ajuste del modelo 

Evaluamos qué tan bien la solución ML de 2 factores reproduce las correlaciones observadas. Para ello, reportamos $\chi^2$, RMSEA, CFI, TLI y RMSR. 
```{r}
#| label: model-fit-x4-x9
#| echo: true
#| message: true
#| warning: false

# Extract standard fit indices from psych::fa object (ML)
chisq <- fa_rot$STATISTIC
df    <- fa_rot$dof
pval  <- fa_rot$PVAL
rmsea <- as.numeric(fa_rot$RMSEA[1])
tli   <- fa_rot$TLI
bic   <- fa_rot$BIC

L   <- as.matrix(fa_rot$loadings)
Phi <- if (!is.null(fa_rot$Phi)) fa_rot$Phi else diag(ncol(L))
uni <- if (!is.null(fa_rot$uniquenesses)) {
  fa_rot$uniquenesses
} else {
  1 - rowSums((L %*% Phi) * L)
}
Rhat <- L %*% Phi %*% t(L) + diag(as.numeric(uni))

# Helper function to extract lower-triangle entries (off-diagonal)
lt_offdiag <- function(M) M[lower.tri(M, diag = FALSE)]

# Classic RMSR
res <- Sigma - Rhat
rmsr <- sqrt(mean(lt_offdiag(res)^2, na.rm = TRUE))

# Standardized RMSR (SRMR)
is_cov <- any(abs(diag(Sigma) - 1) > 1e-8)
S_obs_cor  <- if (is_cov) stats::cov2cor(Sigma) else Sigma
S_hat_cor  <- if (is_cov) stats::cov2cor(Rhat)  else Rhat

res_cor <- S_obs_cor - S_hat_cor

# SRMR = sqrt( sum_{i<j}(res_ij^2) / sum_{i<j}(obs_ij^2) )
num <- sum(lt_offdiag(res_cor)^2, na.rm = TRUE)
den <- sum(lt_offdiag(S_obs_cor)^2, na.rm = TRUE)
srmr <- sqrt(num / den)
```
Los resultados son:
\begin{align*} 
\mbox{Prueba $\chi^{2}$} & = `r pval` \\ 
\mbox{RMSEA} & = `r rmsea` \\ 
\mbox{TLI} & = `r tli` \\ 
\mbox{RMSR} & = `r srmr` 
\end{align*}
Todas las métricas indican que el modelo de 2 factores ajusta bien los datos.

### Visualización del modelo

Finalmente, visualizamos el modelo con un biplot. También rotaremos manualmente los factores para ilustrar qué pasaría sin una rotación adecuada. 

```{r}
#| fig-cap: "Biplots de la solución de 2 factores para x4–x9. Izquierda: rotación Varimax. Derecha: rotación manual 45°. La rotación Varimax produce una estructura más simple e interpretable: las pruebas verbales (x4, x5, x6) cargan alto en el Factor 1 y las de rapidez (x7, x8, x9) en el Factor 2."
#| fig-width: 14 
#| fig-height: 7

# Scaling factor for arrows (keep consistent across plots)
arrow_scale <- 3

# Base (unrotated) biplot
p_base <- ggplot() +
  geom_point(
    data = scores,
    aes(x = F1, y = F2),
    alpha = 1,
    color = c_pal("C red"),
    size = 0.5
  ) +
  geom_segment(
    data = loadings,
    aes(x = 0, y = 0, xend = F1 * arrow_scale, yend = F2 * arrow_scale),
    arrow = arrow(length = unit(0.2, "cm")),
    color = c_pal("C blue"),
    linewidth = 1.2
  ) +
  geom_text(
    data = loadings,
    aes(x = F1 * arrow_scale, y = F2 * arrow_scale, label = Variable),
    color = "black",
    hjust = -0.5
  ) +
  labs(
    title = "Rotación Varimax",
    x = "Factor 1",
    y = "Factor 2"
  ) +
  theme_krul()

# 45° rotation of scores and loadings
theta  <- pi / 4
cos_t  <- cos(theta)
sin_t  <- sin(theta)

scores_rot <- scores %>%
  mutate(
    F1_rot = F1 * cos_t - F2 * sin_t,
    F2_rot = F1 * sin_t + F2 * cos_t
  )

loadings_rot <- loadings %>%
  mutate(
    F1_rot = F1 * cos_t - F2 * sin_t,
    F2_rot = F1 * sin_t + F2 * cos_t
  )

# Rotated biplot
p_rot <- ggplot() +
  geom_point(
    data = scores_rot,
    aes(x = F1_rot, y = F2_rot),
    alpha = 1,
    color = c_pal("C red"),
    size = 0.5
  ) +
  geom_segment(
    data = loadings_rot,
    aes(x = 0, y = 0, xend = F1_rot * arrow_scale, yend = F2_rot * arrow_scale),
    arrow = arrow(length = unit(0.2, "cm")),
    color = c_pal("C blue"),
    linewidth = 1.2
  ) +
  geom_text(
    data = loadings_rot,
    aes(x = F1_rot * arrow_scale, y = F2_rot * arrow_scale, label = Variable),
    color = "black",
    hjust = -0.5
  ) +
  labs(
    title = "Rotación manual",
    x = "Factor 1 (rotado)",
    y = "Factor 2 (rotado)"
  ) +
  theme_krul()

# Optional: share axis limits for fair comparison
xr <- range(
  c(
    scores$F1,
    scores_rot$F1_rot,
    loadings$F1 * arrow_scale,
    loadings_rot$F1_rot * arrow_scale
  ),
  na.rm = TRUE
)

yr <- range(
  c(
    scores$F2,
    scores_rot$F2_rot,
    loadings$F2 * arrow_scale,
    loadings_rot$F2_rot * arrow_scale
  ),
  na.rm = TRUE
)
p_base <- p_base + coord_equal(xlim = xr, ylim = yr)
p_rot  <- p_rot  + coord_equal(xlim = xr, ylim = yr)

# Side-by-side using patchwork
p_base + p_rot + plot_layout(ncol = 2) + 
  plot_annotation(
    title = paste(
      "Biplots del modelo de análisis factorial",
      "usando rotación Varimax y manual"
    ),
    theme = theme(
      plot.title = element_text(
        size = 24,
        face = "bold"
      )
    )
  )
```
