# Ajuste y adecuación del modelo de regresión logística

Recordemos que el modelo de regresión logística asume que la variable de respuesta $Y_{0}$ está relacionada con el vector de variables explicativas $X_{0} = (X_{0\, 1}, X_{0\, 2}, \ldots, X_{0\, p})$ a través de la siguiente distribución condicional: $$
Y_{0} | (X_{0} = x_{0}) \sim \text{Bernoulli}(p_{0}),
$$ donde $$
\text{logit}(p_{0}) = b_{0} + b_{1} x_{0\, 1} + b_{2} x_{0\, 2} + \cdots + b_{p} x_{0\, p}
$$ para algunos parámetros $b_{0}, b_{1}, \ldots, b_{p}$. En estas notas mostraremos como podemos realizar el ajuste y verificar la adecuación de un modelo de regresión logística usando el conjunto de datos `PimaIndiansDiabetes` de la librería `mlbench`

## Ajuste del modelo

Para ajustar el modelo utilizaremos la función `glm` (*generalized linear model*) con el argumento `family = binomial` como se muestra a continuación:

```{r}
library(mlbench)
data(PimaIndiansDiabetes)

PID_tbl <- PimaIndiansDiabetes

PID_logistic_model <- glm(
  diabetes ~ glucose + mass + age + pressure,
  data = PID_tbl,
  family = binomial
)

summary(model)


summary(PID_logistic_model)
```

## Verificación de la adecuación del modelo

Para verificar la adecuación del modelo, llevaremos a cabo las siguientes pruebas:

### Prueba de razón de verosimilitudes

Esta prueba se puede realizar utilizando la función `anova` con la opción `test = "Chisq"`:

```{r}
anova(PID_logistic_model, test = "Chisq")

```

### Bondad de ajuste: Prueba de Hosmer-Lemeshow

```{r}
library(ResourceSelection)

library(ResourceSelection)

# Convert to numeric 0/1
y_num <- ifelse(PID_tbl$diabetes == "pos", 1, 0)

hoslem.test(y_num, fitted(PID_logistic_model))

```
