# Selección de Variables por pasos

En este ejemplo utilizaremos el conjunto de datos "mtcars" para explorar los distintos métodos de selección de variables por pasos.

## 1. Selección Manual

Siempre podemos hacer una selección manual de las variables a considerar, utilizando nuestro conocimiento del contexto. Para este ejemplo seleccionaremos las variables predictoras "wt" y "hp" y la variable "mpg" como variable de respuesta.

### Paso 1. Exploración de los datos

```{r}
data(mtcars)
head(mtcars)
summary(mtcars)
cor(mtcars)
pairs(mtcars)
```

### Paso 2. Ajuste del modelo

```{r}
model <- lm(mpg ~ wt + hp, data = mtcars)
summary(model)  #significancia de parámetros y modelo, R^2adj
```

### Paso 3. Varificación del modelo

```{r}
par(mfrow = c(2, 2))
plot(model)    #residuales: linealidad , normalidad,
               #homocedasticidad, y puntos influyentes
```

```{r}
library(lmtest)
# Breusch-Pagan test (prueba de homocedasticidad)
bptest(model)
```

```{r}
# Shapiro-Wilk test (normalidad de los residuales)
shapiro.test(residuals(model))

library(car)
vif(model)  #Variance Inflation Factor,si es >10 hay multicolinealidad)
```

## 2.Usando forward selection

### Paso 1. Exploración de los datos

```{r}
data(mtcars)
head(mtcars)
summary(mtcars)
cor(mtcars)
pairs(mtcars)
```

### Paso 2. Ajuste del modelo

#### Usando AIC (Akaike Information Criterion)

El criterio AIC (del inglés Akaike Information Criterion) es una medida que se usa para comparar modelos estadísticos y elegir el que logra el mejor equilibrio entre ajuste y complejidad. Se define como $$
AIC=2k−2\ln(L)
$$ donde $k$ es el número de parámetros estimados y $L$ es el valor máximo de la verosimilitud del modelo.

```{r}
#Modelo nulo (ningún predictor)
modelo_nulo <- lm(mpg ~ 1, data = mtcars)
#Modelo completo (con todos los predictores)
modelo_completo <- lm(mpg ~ ., data = mtcars)
```

##### Aplicar selección hacia adelante usando AIC

```{r}
modelo_forward_AIC <- step(modelo_nulo, 
                           scope = list(lower = modelo_nulo, upper = modelo_completo), 
                           direction = "forward")
```

##### Resumen AIC

```{r}
summary(modelo_forward_AIC)
```

#### Usando BIC (Bayesian Info Criterion)

El BIC (Bayesian Information Criterion) es otro método de selección de modelos, muy parecido al AIC, pero con una penalización más fuerte por el número de parámetros. Está dado por: $$
\mbox{BIC}=k\ln(n)−2\ln(L)
$$ donde $k$ es el número de parámetros estimados, $L$ es el valor máximo de la verosimilitud del modelo y $n$ es el número de observaciones.

##### Aplicar selección hacia adelante usando BIC

```{r}
modelo_forward_BIC <- step(
  modelo_nulo, 
  scope = list(lower = modelo_nulo, upper = modelo_completo), 
  direction = "forward", 
  k = log(nrow(mtcars)) # k = log(n) para BIC
  ) 
```

##### Resumen BIC

```{r}
summary(modelo_forward_BIC)
```

## 3.Usando backward selection

### Paso 1. Exploración de los datos

```{r}
data(mtcars)
head(mtcars)
summary(mtcars)
cor(mtcars)
pairs(mtcars)
```

### Paso 2. Ajuste del modelo

#### Usando AIC (Akaike Information Criterion)

```{r}
#Modelo nulo (ningún predictor)
modelo_nulo <- lm(mpg ~ 1, data = mtcars)
#Modelo completo (con todos los predictores)
modelo_completo <- lm(mpg ~ ., data = mtcars)
```

##### Aplicar selección hacia atrás usando AIC

```{r}
modelo_backward_AIC <- step(
  modelo_completo, 
  scope = list(lower = modelo_nulo, upper = modelo_completo), 
  direction = "backward"
  )
```

##### Resumen AIC

```{r}
summary(modelo_backward_AIC)
```

#### Usando BIC (Bayesian Info Criterion)

##### Aplicar selección hacia atrás usando BIC

```{r}
modelo_backward_BIC <- step(
  modelo_completo, 
  scope = list(lower = modelo_nulo, upper = modelo_completo), 
  direction = "backward", 
  k = log(nrow(mtcars)) # k = log(n) para BIC
  ) 
```

##### Resumen BIC

```{r}
summary(modelo_backward_BIC)
```
